---
title: "ACP + HCPC — Typologie 74 villes Airbnb"
subtitle: "Analyse factorielle et clustering | KPI agrégés par ville, Inside Airbnb juin 2025"
date: today
execute:
  cache: true
  warning: false
  message: false
---

```{r}
#| label: config
#| code-fold: false
#| cache: false

# &s &CONFIG_aaMAIN - Configuration ACP+HCPC depuis CSV validation

JCN <- "C:/Users/vince/hh/pq/PDS/mutils/jrr"
source(file.path(JCN, "jcn-all.R"))
source(file.path(JCN, "jcn-dml-acp-plots.R"))
source(file.path(JCN, "jcn-dml-hcpc-typo.R"))
source(file.path(JCN, "jcn-dml-grid-acp.R"))
source(file.path(JCN, "jcn-claude-log.R"))
source(file.path(JCN, "jcn-eda-summary.R"))   # calc_eda_summary pour log_eda_digest
source(file.path(JCN, "jcn-eda-corr.R"))      # calc_corr_diag, calc_eta2_table

LOG_OUT_DIR <- "C:/Users/vince/hh/pq/PDS/pbnb-airbnb-log-jrr-jpy/reports/outputs"
claude_log_init("acpnbk-monde", output_dir = LOG_OUT_DIR)

BASE <- "C:/Users/vince/hh/pq/PDS/pbnb-airbnb-log-jrr-jpy"
DATA_PATH <- file.path(BASE, "data/interim/kpi_global_by_city_2506.csv")
DDICT_CSV <- file.path(BASE, "reports/helpers/ddict-validation-airbnb.csv")

# Lire roles ACP depuis CSV validation (_acp1 = config A, _acp2 = config B)
dd_csv <- read.csv(DDICT_CSV, fileEncoding = "UTF-8-BOM", stringsAsFactors = FALSE)
dd_csv$X_acp1 <- trimws(dd_csv$X_acp1)  # read.csv prefixe _ avec X
dd_csv$X_acp2 <- trimws(dd_csv$X_acp2)

# Helper: extraire qa/qs/ql depuis une colonne
get_roles <- function(df, col) {
  list(
    qa = df$variable[df[[col]] == "qa"],
    qs = df$variable[df[[col]] == "qs"],
    ql = df$variable[df[[col]] == "ql"]
  )
}

roles_A <- get_roles(dd_csv, "X_acp1")
roles_B <- get_roles(dd_csv, "X_acp2")

cat(sprintf("Config A: %d qa, %d qs, %d ql\n", length(roles_A$qa), length(roles_A$qs), length(roles_A$ql)))
cat(sprintf("Config B: %d qa, %d qs, %d ql\n", length(roles_B$qa), length(roles_B$qs), length(roles_B$ql)))

# continent_detail toujours en quali sup
QUALI_SUP_BASE <- "continent_detail"

# Config C: concentration approfondie
roles_C_qa <- c("prs_listings_1000hab_dense","str_entire_pct","str_minnuits30_pct",
                "cr_host_5plus","cr_hosts_offre50_pct","cr_offre_top10host_pct",
                "px_entire_med","actrv_avis_mois")
roles_C_qs <- c("str_cap_pers_med","cr_offre_5plus","act_superhost_pct","actrv_note_glb",
                "vol_n_ann","ctx_ucdb_hdi_latest","ctx_ucdb_gdp_avg_20")

# Config D: Adamiak en active
roles_D_qa <- c("prs_listings_1000hab_dense",
                "crt_ada_multi_home_pct","crt_ada_multi_room_pct",
                "str_minnuits30_pct","px_entire_med","actrv_avis_mois",
                "act_superhost_pct")
roles_D_qs <- c("str_entire_pct","str_cap_pers_med","cr_offre_5plus",
                "crt_ada_single_home_pct","crt_ada_single_room_pct",
                "vol_n_ann","ctx_ucdb_hdi_latest","ctx_ucdb_gdp_avg_20")

# Config E: leger 6 vars
roles_E_qa <- c("prs_listings_1000hab_dense","str_entire_pct","str_minnuits30_pct",
                "cr_offre_5plus","px_entire_med","actrv_avis_mois")
roles_E_qs <- c("str_cap_pers_med","act_cal_ouvert_med","act_reserv_taux",
                "act_superhost_pct","actrv_note_glb","act_revenu_med",
                "vol_n_ann","ctx_ucdb_hdi_latest","ctx_ucdb_gdp_avg_20","ctx_pop_dense")

# Sup communs
QS_ALL <- c("ctx_ucdb_hdi_latest", "ctx_ucdb_temp_mean_latest", "ctx_ucdb_gdp_avg_20",
            "ctx_ucdb_pop_ghsl_20", "ctx_static_gawc_score", "ctx_static_unesco_50km",
            "ctx_pop_dense", "vol_n_ann", "act_revenu_med")
QL_ALL <- c("continent_detail", "is_capital")

# Grille 5 configs
GRID_CONFIGS <- list(
  list(id = "A", actives = roles_A$qa, sup_quanti = QS_ALL,
       sup_quali = QL_ALL,
       k = 4, transform = "none",
       note = "Reference 10 vars brut k=4"),
  list(id = "B", actives = roles_B$qa, sup_quanti = QS_ALL,
       sup_quali = QL_ALL,
       k = 4, transform = c("prs_listings_1000hab_dense", "px_entire_med"),
       note = "Sans touchy, +avis_mois, log prs+px k=4"),
  list(id = "C", actives = roles_C_qa, sup_quanti = QS_ALL,
       sup_quali = QL_ALL,
       k = 4, transform = c("prs_listings_1000hab_dense"),
       note = "Concentration approfondie 8 vars k=4"),
  list(id = "D", actives = roles_D_qa, sup_quanti = QS_ALL,
       sup_quali = QL_ALL,
       k = 4, transform = c("prs_listings_1000hab_dense"),
       note = "Adamiak en active 7 vars k=4"),
  list(id = "E", actives = roles_E_qa, sup_quanti = QS_ALL,
       sup_quali = QL_ALL,
       k = 4, transform = c("prs_listings_1000hab_dense", "px_entire_med"),
       note = "Leger 6 vars, ratio n/p=12 k=4")
)

# Sup quanti et quali communs a toutes les configs
SUP_QS_COMMON <- QS_ALL
SUP_QL_COMMON <- QL_ALL

CONFIG <- list(
  data_path   = DATA_PATH,
  encoding    = "UTF-8-BOM",
  label_col   = "city_fr",
  filter_expr = "scope == 'city'",
  actives     = roles_B$qa,
  sup_quanti  = SUP_QS_COMMON,
  sup_quali   = SUP_QL_COMMON,
  transform   = c("prs_listings_1000hab_dense", "px_entire_med"),
  k           = 4,
  size_col    = "vol_n_ann",
  top_n       = 25,
  selected    = "B",
  run_grid    = TRUE,
  grid_configs = GRID_CONFIGS,

  # Pipeline cleaning |r| >= threshold_drop (Kaiser 1970, MSA min) — données pbnb
  # contiennent 164 paires |r|>0.90 (vrais doublons type cr_host_1plus vs
  # cr_host_single_pct), activation justifiée. force_keep peut protéger des
  # indicateurs métier critiques.
  threshold_drop = 0.90,
  force_keep     = NULL
)
# &e
```

```{r}
#| label: setup
#| include: false
#| cache: false

library(dplyr)
library(FactoMineR)
library(factoextra)
library(cluster)
library(ggplot2)
library(patchwork)
library(reactable)
```

```{r}
#| label: calc-all
#| include: false
#| cache: true

# &s &COMPUTE_ALL_aaMAIN - Donnees, grille ACP, HCPC

# &s &LOAD_DATA - Chargement + continent_detail
df_raw <- read.csv(CONFIG$data_path, stringsAsFactors = FALSE, fileEncoding = CONFIG$encoding)
if (!is.null(CONFIG$filter_expr) && nzchar(CONFIG$filter_expr)) {
  df <- df_raw %>% filter(eval(parse(text = CONFIG$filter_expr)))
} else {
  df <- df_raw
}

# continent_detail deja dans le CSV (sp08)
df$continent_detail <- factor(df$continent_detail)

# Fallback city_fr = city si manquant (Winnipeg, etc.)
if ("city_fr" %in% names(df)) {
  miss <- is.na(df$city_fr) | df$city_fr == ""
  df$city_fr[miss] <- df$city[miss]
}

# Capital en factor pour sup quali (string "True"/"False"/"" -> booleen -> factor)
if ("is_capital" %in% names(df)) {
  v <- df$is_capital
  is_cap <- ifelse(is.na(v) | v == "" | v == "False", FALSE, TRUE)
  df$is_capital <- factor(is_cap, levels = c(FALSE, TRUE), labels = c("Non-capitale", "Capitale"))
}

df <- df[complete.cases(df[, CONFIG$actives, drop = FALSE]), ]
aa_n_pool <- nrow(df)

# Imputer NA dans les sup quanti par la mediane (PCA refuse les NA en sup)
all_qs <- unique(unlist(lapply(GRID_CONFIGS, function(x) x$sup_quanti)))
for (v in all_qs) {
  if (v %in% names(df) && any(is.na(df[[v]]))) {
    med_val <- median(df[[v]], na.rm = TRUE)
    n_imp <- sum(is.na(df[[v]]))
    df[[v]][is.na(df[[v]])] <- med_val
    cat(sprintf("  Impute %s: %d NA -> mediane %.1f\n", v, n_imp, med_val))
  }
}
# &e

# &s &RUN_ACP - Grid ou single (centralise dans jcn-dml-grid-acp)
acp <- prepare_pca_hcpc(df, CONFIG)
list2env(acp, environment())  # expose pca, hcpc, df_pca, grid
# &e

# &s &METRICS - aa_* inline + scores + sil_obj + size_vec + inert
m <- compute_acp_metrics(pca, hcpc, df = df,
  size_col  = CONFIG$size_col,
  label_col = CONFIG$label_col,
  vars_mah  = CONFIG$actives)
list2env(m, environment())
# &e

# &s &LOG_RESULTS - Export JSON pour analyse posterieure
log_step("SETUP",
         n_villes = aa_n_ind,
         n_actives = aa_n_actives,
         config_selected = CONFIG$selected,
         k = aa_n_bestk,
         transform = paste(CONFIG$transform, collapse = "+"))

# Socle stat global pour Claude — describe + corr + eta² + dump dataset 77 villes
log_eda_digest(df,
  vars       = CONFIG$actives,
  quali_vars = CONFIG$sup_quali,
  label_col  = CONFIG$label_col,
  name_prefix = "eda",
  max_rows_dump = 500L)

# Grid summary (5 configs comparees + variable polluante MSA min)
if (!is.null(grid)) {
  log_result("grid_summary", as.data.frame(grid$summary),
             interpret = sprintf("5 configs testees, config %s retenue (silhouette=%.3f, KMO=%.2f)",
                                 CONFIG$selected, aa_v_sil,
                                 grid$summary$kmo[grid$summary$id == CONFIG$selected]))

  # MSA individuels de la config retenue (identifie la variable polluante)
  msai_vec <- grid$results[[CONFIG$selected]]$msai
  if (!is.null(msai_vec)) {
    log_result("msai_individual", as.list(msai_vec),
      interpret = sprintf("Variable la plus polluante : %s (MSA=%.2f)",
        names(msai_vec)[which.min(msai_vec)], min(msai_vec)))
  }

  # Bench k_alt par config (silent si aucune config n'a de k_alt)
  log_k_alt_grid(grid$results)
}

# ACP : contributions et eigenvalues
log_acp_results(pca)
log_hcpc_results(hcpc, pca)

# Profil clusters par variable active (z-score)
profil_df <- typo_profil(hcpc, CONFIG$actives)
log_result("clusters_profil", profil_df,
           interpret = sprintf("Profil %d clusters sur %d variables actives", aa_n_bestk, length(CONFIG$actives)))

# Coordonnees individus + cluster
indiv_df <- data.frame(
  city_fr = rownames(pca$ind$coord),
  cluster = as.character(hcpc$data.clust$clust),
  dim1 = round(pca$ind$coord[, 1], 3),
  dim2 = round(pca$ind$coord[, 2], 3),
  dim3 = round(pca$ind$coord[, 3], 3),
  silhouette = round(scores$silhouette, 3),
  voisin = scores$voisin,
  mahalanobis = round(scores$mahalanobis, 2),
  stringsAsFactors = FALSE
)
# Joindre meta (continent_detail, country, pop, vol_n_ann)
meta_cols <- c("country_code","continent","continent_detail","is_capital","ctx_pop_dense","vol_n_ann")
meta_cols <- meta_cols[meta_cols %in% names(df)]
df_meta <- df[match(indiv_df$city_fr, df[[CONFIG$label_col]]), c(CONFIG$label_col, meta_cols), drop = FALSE]
names(df_meta)[1] <- "city_fr"
indiv_df <- merge(indiv_df, df_meta, by = "city_fr", all.x = TRUE, sort = FALSE)
log_result("indiv_clusters", indiv_df,
           interpret = sprintf("%d villes avec coordonnees ACP + cluster + meta", nrow(indiv_df)))

# Atypiques mahalanobis (top 10)
top_aty <- indiv_df[order(-indiv_df$mahalanobis), ][1:min(10, nrow(indiv_df)), ]
log_result("top_atypiques", top_aty,
           interpret = paste("Top 10 villes atypiques (mahalanobis):",
                             paste(head(top_aty$city_fr, 5), collapse = ", ")))

# Mal classes (silhouette < 0)
mal_classes <- indiv_df[indiv_df$silhouette < 0, ]
if (nrow(mal_classes) > 0) {
  log_result("mal_classes", mal_classes,
             interpret = sprintf("%d villes mal classees (silhouette<0)", nrow(mal_classes)))
}

# Croisement cluster x continent_detail
if ("continent_detail" %in% names(indiv_df)) {
  ct_cont <- as.data.frame.matrix(table(indiv_df$continent_detail, indiv_df$cluster))
  ct_cont$total <- rowSums(ct_cont)
  ct_cont$region <- rownames(ct_cont)
  log_result("crosstab_cluster_continent_detail", ct_cont,
             interpret = "Distribution clusters par sous-region continentale")
}

# Croisement cluster x pays (top pays par cluster)
ct_pays <- as.data.frame(table(indiv_df$country_code, indiv_df$cluster))
names(ct_pays) <- c("country_code", "cluster", "n")
ct_pays <- ct_pays[ct_pays$n > 0, ]
log_result("crosstab_cluster_country", ct_pays,
           interpret = "Distribution clusters par pays")

# Parangons et atypiques HCPC
para_df <- typo_parangons(hcpc, n = 5)
log_result("parangons", para_df,
           interpret = "Parangons (centres) et atypiques par cluster")

# Inertie + qualite globale
log_result("inertie", inert,
           interpret = sprintf("Inertie inter/totale apres consolidation: %.3f",
                               ifelse(!is.na(inert$inertie_inter_apres),
                                      inert$inertie_inter_apres, 0)))

claude_log_save()
# &e

# &e (FIN COMPUTE_ALL_aaMAIN)
```

## 1 — Cadrage & méthode

::: {.cld-add}
Ce rapport applique une **Analyse en Composantes Principales (ACP)** suivie d'une **Classification Ascendante Hiérarchique sur Composantes Principales (HCPC)** sur `r aa_n_pool` villes Airbnb, `r aa_n_actives` variables actives. L'ACP réduit l'information à quelques axes synthétiques orthogonaux ; la HCPC regroupe ensuite les villes en clusters homogènes dans cet espace réduit.

Trois étapes structurent le rapport : (**§4**) comparaison de plusieurs **configurations candidates** (A-E) sur des indicateurs de qualité — variance expliquée, KMO, multicolinéarité, silhouette — pour justifier la config retenue ; (**§5**) **lecture de l'ACP** retenue — éboulis, biplots, interprétation des axes ; (**§6**) **typologie HCPC** — dendrogramme, séparation des clusters, profils v.test, parangons.

::: {.callout-tip collapse="true" appearance="minimal"}
## REPÈRES MÉTHODO : pipeline ACP + HCPC, hypothèses et limites

**Pourquoi ACP + HCPC plutôt que k-means brut ?** L'ACP centre-réduit les variables et les orthogonalise. La HCPC sur ces composantes (puis consolidation k-means) produit une typologie qui (1) intègre les corrélations entre variables, (2) ne dépend pas de l'échelle, (3) reste interprétable via les axes ACP.

**Hypothèses sous-jacentes** : (1) variables idéalement continues — les ordinales s'encodent numériquement si l'ordre est stable, sinon FAMD/MCA ; (2) relations linéaires entre variables (l'ACP capture la covariance linéaire) ; (3) pas de variable cible dans les actives — sinon leakage du signal explicatif vers les axes ; (4) **scale = TRUE** systématique car les variables ont des échelles différentes (`FactoMineR::PCA()` par défaut).

**Triangulation des diagnostics** : on ne juge **jamais** la qualité d'une ACP sur une seule métrique. Combinaison nécessaire — KMO (adéquation matrice de corrélation, Kaiser-Meyer-Olkin) + Bartlett (sphéricité) + Kaiser λ>1 + parallel analysis de Horn (corrige la sur-extraction de Kaiser à p>10) + % variance cumulée. Pour HCPC : silhouette + inertie inter + Calinski-Harabasz + stabilité bootstrap (Jaccard >0,75).

**Limites à connaître** : (1) une silhouette <0,25 ne signale pas un échec — sur données territoriales/sciences sociales les profils forment un *continuum*, pas des catégories tranchées ; (2) un cluster <5 % des villes est fragile (à fusionner ou expliquer) ; (3) corrélation v.test ≠ causalité.

**Validation par triangulation** : aucune valeur de référence unique ne suffit. Croiser KMO, MSA min, Kaiser, Horn, silhouette, inertie inter, équilibre clusters et accepter les écarts modérés. Sur 74 villes avec ~10 variables actives, des silhouettes 0,20-0,35 sont attendues — ne jamais juger sur un seul chiffre.
:::
:::

## 2 — Bilan : que retient-on de l'analyse ?

::: {.encadre-insight}
- **`r aa_n_ind` villes**, `r aa_n_actives` variables actives, k = **`r aa_n_bestk` clusters** (`r aa_t_sizes`)
- **ACP** — Variance 1-2 : `r aa_v_var12` %, 1-3 : `r aa_v_var13` %. `r aa_n_kaiser` axes Kaiser, **Horn confirme `r aa_n_horn`**
  - Dim1 (`r aa_v_dim1` %) `r aa_t_dim1`
  - Dim2 (`r aa_v_dim2` %) `r aa_t_dim2`
- **HCPC** — Silhouette **`r aa_v_sil`** (`r aa_t_sil_qual`), `r aa_n_neg` mal classés (`r aa_v_neg_pct` %)
:::

## 3 — Données : quel pool, quelles variables ?

**`r aa_n_pool` villes** dans le pool d'analyse (scope = city, hors sub_cities BAB). Le tableau ci-dessous présente les variables candidates avec leurs **stats descriptives** (n, médiane, écart-type, P10, P90) calculées sur le pool. Le rôle de chaque variable selon la config (active / supplémentaire quanti / supplémentaire quali) est traité en §4 — *Vue croisée des configurations testées*.

::: {.cld-add}
```{r}
#| label: rt-ddict
#| cache: false

# Build DDICT depuis le CSV validation (variable + short)
DDICT_VEC <- setNames(dd_csv$short, dd_csv$variable)
# Garder uniquement les vars effectivement dans df
vars_in_df <- intersect(names(DDICT_VEC), names(df))

.calc_stat <- function(x) {
  x <- x[!is.na(x)]
  c(n = length(x),
    median = if (length(x) > 0) median(x) else NA_real_,
    sd     = if (length(x) > 1) sd(x) else NA_real_,
    p10    = if (length(x) > 0) quantile(x, 0.10, names = FALSE) else NA_real_,
    p90    = if (length(x) > 0) quantile(x, 0.90, names = FALSE) else NA_real_)
}
stats_mat <- sapply(vars_in_df, function(v) {
  x <- df[[v]]
  if (is.numeric(x)) .calc_stat(x) else c(n = sum(!is.na(x)), median = NA, sd = NA, p10 = NA, p90 = NA)
})

# Format intelligent : decimales selon ordre de grandeur
.fmt_num <- function(v) {
  if (is.na(v)) return("—")
  if (abs(v) >= 1000) sprintf("%.0f", v)
  else if (abs(v) >= 10) sprintf("%.1f", v)
  else sprintf("%.2f", v)
}

ddict_df <- data.frame(
  Variable = vars_in_df,
  Label    = unname(DDICT_VEC[vars_in_df]),
  n        = as.integer(stats_mat["n", ]),
  median   = vapply(stats_mat["median", ], .fmt_num, character(1)),
  sd       = vapply(stats_mat["sd", ],     .fmt_num, character(1)),
  p10      = vapply(stats_mat["p10", ],    .fmt_num, character(1)),
  p90      = vapply(stats_mat["p90", ],    .fmt_num, character(1)),
  stringsAsFactors = FALSE)

rt_table(ddict_df, cols = list(
  Variable = colDef(name = "Variable R", minWidth = 130,
    style = list(fontFamily = "Fira Code, monospace", fontSize = "10px")),
  Label    = colDef(name = "Description", minWidth = 220),
  n        = colDef(name = "n", width = 55, align = "right",
    style = list(fontSize = "11px", color = "#666")),
  median   = colDef(name = "Médiane", width = 75, align = "right",
    style = list(fontSize = "11px", fontWeight = "600")),
  sd       = colDef(name = "Écart-type", width = 85, align = "right",
    style = list(fontSize = "11px", color = "#666")),
  p10      = colDef(name = "P10", width = 70, align = "right",
    style = list(fontSize = "10px", color = "#888")),
  p90      = colDef(name = "P90", width = 70, align = "right",
    style = list(fontSize = "10px", color = "#888"))
), page_size = 100, height = "350px", searchable = TRUE)
```
:::

## 4 — Grille : quelle config retenir ?

```{r}
#| label: ctx-acp
#| include: false

ACP_CTX <- "territorial"
options(acp.context = ACP_CTX)
```

```{r}
#| label: topo-grille
#| results: asis
#| echo: false

cat(acp_grid_topo_auto_comment(grid$summary, selected = CONFIG$selected, context = ACP_CTX))
```

```{r}
#| label: referentiels-table
#| results: asis
#| echo: false
#| cache: false

render_referentials_table(context = ACP_CTX)
```

```{r}
#| label: diag-preal
#| eval: !expr CONFIG$run_grid
#| cache: false
#| results: asis

diag <- compute_data_diagnostic(df, CONFIG$grid_configs)
render_data_diagnostic(diag, context = ACP_CTX)
```

### Tableau comparatif des configurations

```{r}
#| label: rt-grid-summary
#| eval: !expr CONFIG$run_grid
#| cache: false

rt_acp_summary_v2(grid$summary, selected = CONFIG$selected)
```

::: {.note-lecture}
**Gradient cellules** — 3 zones continues selon distance au seuil target : 🟢 **cyan** (target atteint, saturation ↑ avec l'écart positif) · 🟡 **beige/rose** (entre target et acceptable, zone grise) · 🔴 **bordeaux** (sous le seuil critique). Direction affichée sous chaque label (target ≥ X pour KMO/MSA/Silh./Var ; target < X pour max |r|/Paires — un fond cyan sur max |r| = faible corrélation = bon). **Survol header** = tooltip avec seuils + référence académique. **Colonne Nettoyage** : `—` = aucune variable retirée par le pipeline cleaning ; `−N (var, +X)` = N variables retirées (tooltip natif → liste complète). `✅` colonne de gauche = config retenue, `❌` = écartée.
:::

### Note de lecture détaillée par config

```{r}
#| label: narrative-grid
#| eval: !expr CONFIG$run_grid
#| cache: false
#| results: asis

render_config_narratives(
  grid$summary,
  selected     = CONFIG$selected,
  context      = ACP_CTX,
  grid_results = grid$results)   # transmet drop_log → 5e puce Nettoyage
```

### MSA individuels — diagnostic variables polluantes

Le **MSA** (Measure of Sampling Adequacy) mesure, pour chaque variable, son **intégration au reste des actives** — pas son information propre. Un MSA bas ne signifie pas « variable inutile » mais « variable mal corrélée au groupe » : elle tire le KMO global vers le bas. Échelle Kaiser : > 0,80 bonne · 0,60-0,80 moyenne · 0,50-0,60 misérable · **< 0,50 inacceptable**.

```{r}
#| label: msa-individuals
#| eval: !expr CONFIG$run_grid
#| cache: false
#| results: asis

render_msa_individuals(grid$results, selected = CONFIG$selected, context = ACP_CTX)
```

::: {.note-lecture}
**Trois options** pour une variable MSA < 0,50 : (1) la **retirer** des actives (KMO ↑, analyse plus propre mais on perd la dimension métier) ; (2) la passer en **`sup_quanti`** (projetée a posteriori, sans influence sur les axes — elle se lit alors comme un commentaire métier) ; (3) la garder avec **`force_keep`** si elle est conceptuellement centrale (le prix sur un marché immobilier, par exemple) et activer le cleaning pour la protéger des retraits automatiques.
:::

### Variables : rôle par config (pivot thème × A-E)

```{r}
#| label: rt-config-pivot
#| cache: false

# Ajouter continent_detail au ddict si absent (sup quali commune)
if (!"continent_detail" %in% dd_csv$variable) {
  extra <- dd_csv[1, , drop = FALSE]; extra[1, ] <- NA
  extra$variable <- "continent_detail"; extra$short <- "Continent det."
  extra$theme <- "ctx"
  dd_csv <- rbind(dd_csv, extra)
}
if (!"is_capital" %in% dd_csv$variable) {
  extra <- dd_csv[1, , drop = FALSE]; extra[1, ] <- NA
  extra$variable <- "is_capital"; extra$short <- "Capitale"
  extra$theme <- "ctx"
  dd_csv <- rbind(dd_csv, extra)
}

pivot_df <- build_config_pivot(GRID_CONFIGS, dd_csv,
  theme_col = "theme", var_col = "variable", label_col = "short",
  unit_col  = "unit")
rt_config_pivot(pivot_df, selected = CONFIG$selected,
  show_var = FALSE, unit_col = "unit", legend = TRUE)
```

## 5 — ACP : quelles dimensions structurent les marchés Airbnb ?

L'ACP réduit les `r aa_n_actives` variables actives à un petit nombre d'axes synthétiques (composantes principales) qui capturent l'essentiel de l'information. La lecture se fait en deux temps : (1) **éboulis + diagnostics** déterminent *combien* d'axes méritent d'être interprétés ; (2) **biplots** disent *quoi* chacun raconte — quelles variables le structurent et quelles villes s'opposent dans ce plan.

### Éboulis : combien d'axes retenir ?

L'**éboulis** (scree plot) classe les axes par variance expliquée décroissante. Deux critères académiques décident combien retenir :

- **Kaiser** (1960) — axes avec valeur propre λ > 1. Un axe doit expliquer plus qu'une variable seule pour mériter d'être interprété. **Sur ce jeu : `r aa_n_kaiser` axes**.
- **Parallel analysis de Horn** (1965) — compare les eigenvalues observés à ceux simulés sur des datasets aléatoires de même dimension. Retenir uniquement les axes où λ_obs > λ_sim(95ᵉ percentile). **Méthode plus parcimonieuse que Kaiser**, particulièrement à p > 10 où Kaiser sur-extrait systématiquement (Glorfeld 1995 ; Zwick & Velicer 1986).

::: {.callout-tip collapse="true" appearance="minimal"}
## REPÈRES MÉTHODO : Kaiser vs Horn, et seuils variance

**Quand Horn et Kaiser divergent** : sur peu de variables (p < 10) ils concordent souvent. Sur p > 20, Kaiser sur-extrait — un dataset social typique à p ≈ 100 vars peut donner Kaiser ≈ 20 axes vs Horn 5-8. Dans ce cas **toujours suivre Horn**.

**Quand les deux concordent** : signal de qualité du jeu de données (pas de sur-dispersion, le pool actif est bien centré sur l'information utile).

**Seuils variance cumulée** (lecture pragmatique) :
- Var 1-2 ≥ 50 % = plan factoriel principal lisible
- Var 1-2 < 40 % = la 2D ne capture qu'une fraction, regarder l'axe 3 + biplot 1-3
- Var 1-3 ≥ 70 % = analyse robuste sur 3 axes
- Var 1-3 < 60 % = sur-dispersion, vérifier si certains axes capturent du bruit (cf. Horn)

**Coude visuel** : rupture nette sur l'éboulis entre axes informatifs et bruit résiduel. Cohérent avec Kaiser le plus souvent, parfois plus restrictif (= Horn).
:::

*Sur ce jeu : `r aa_n_kaiser` axes passent Kaiser, **Horn confirme `r aa_n_horn`**. Les 2 premiers cumulent `r aa_v_var12` % de variance ; les 3 premiers `r aa_v_var13` %.*

```{r}
#| label: plt-screeplot
#| fig-width: 10
#| fig-height: 5

plot_screeplot(pca)
```

### Biplot dual — Axes 1-2 (`r aa_v_var12` % variance)

Un **biplot dual** affiche **deux panneaux côte à côte sur le même plan factoriel** : à gauche les **variables** (flèches partant de l'origine), à droite les **villes** (points). Les deux panneaux partagent les mêmes axes Dim1×Dim2 mais colorent les flèches selon deux logiques complémentaires :

- **Panneau cos²** (qualité de représentation) — l'intensité du rouge mesure si la variable est bien projetée sur **ce plan-ci**. cos² > 0,5 = bien représentée, l'interprétation est fiable ; cos² < 0,3 = position non fiable, regarder un autre plan (1-3, 2-3).
- **Panneau contrib** (contribution aux axes) — l'intensité mesure si la variable **structure** Dim1 et/ou Dim2. Une variable peut avoir cos² faible (mal projetée) mais contrib forte sur un seul axe (= elle nomme cet axe sans rester dans le plan).

Les deux panneaux **se complètent** : cos² dit *où regarder*, contrib dit *quoi nommer*.

::: {.callout-tip collapse="true" appearance="minimal"}
## REPÈRES MÉTHODO : géométrie du biplot et lecture des angles

**Longueur de flèche** = norme de la projection sur ce plan. Flèche longue = variable bien représentée. Flèche courte = se cache dans une autre dimension.

**Angle entre 2 flèches** : 0° = corrélation forte positive ; 90° = indépendance (orthogonales) ; 180° = corrélation forte négative.

**Proximité variable ↔ ville** : une ville près d'une flèche a une **valeur élevée** sur cette variable. À l'opposé = valeur basse. C'est ce qui permet de **nommer un cluster** par les variables des flèches voisines.

**Chaque axe se lit comme un gradient** : la projection donne le score d'une ville sur cet axe synthétique, et les variables contributrices nomment le gradient (ex : Dim1 = « capitales touristiques denses vs marchés secondaires diffus »).

**Variables supplémentaires** (flèches pointillées) : projetées *a posteriori*, n'influencent pas le calcul des axes. Utiles pour valider la cohérence avec une cible (target) ou une variable de contrôle (IDH, population).
:::

```{r}
#| label: biplot-12-lecture
#| echo: false
#| cache: false
#| results: asis

# .cld-add : Lecture analytique semi-auto Dim1+Dim2 : top contrib + signe coord
top1 <- head(sort(pca$var$contrib[, 1], decreasing = TRUE), 4)
top2 <- head(sort(pca$var$contrib[, 2], decreasing = TRUE), 4)
sign1 <- sign(pca$var$coord[names(top1), 1])
sign2 <- sign(pca$var$coord[names(top2), 2])
pos1 <- names(top1)[sign1 > 0]; neg1 <- names(top1)[sign1 < 0]
pos2 <- names(top2)[sign2 > 0]; neg2 <- names(top2)[sign2 < 0]

# Wrap variables en ==marker== pour highlight Pandoc +mark
.wrap_mark <- function(v) if (length(v) == 0) "(aucune)" else paste(sprintf("==%s==", v), collapse = ", ")

cat("::: {.cld-add}\n")
cat("::: {.callout-note appearance='minimal'}\n")
cat("## Lecture analytique du plan 1-2 (à renseigner / valider)\n\n")
cat(sprintf("**Axe 1 (%.1f %% de variance)** oppose deux pôles : à droite %s ; à gauche %s. Cet axe se lit comme un gradient continu — les villes à l'extrémité droite ont des valeurs élevées sur les premières, faibles sur les secondes.\n\n",
  aa_v_dim1, .wrap_mark(pos1), .wrap_mark(neg1)))
cat(sprintf("**Axe 2 (%.1f %% de variance)** est orthogonal à Dim1 (variance non corrélée). Pôle haut : %s ; pôle bas : %s. À niveau Dim1 équivalent, cet axe sépare des sous-profils.\n\n",
  aa_v_dim2, .wrap_mark(pos2), .wrap_mark(neg2)))
cat("*Commentaire métier à ajouter ici par l'analyste : nom du gradient Dim1, mécanisme métier, cas concrets.*\n")
cat(":::\n:::\n")
```

::: {.column-screen-inset}
```{r}
#| label: plt-biplot-dual-12
#| cache: false
#| fig-width: 16
#| fig-height: !expr biplot_dual_height(pca, c(1,2))

plot_biplot_dual(pca, axes = c(1, 2), top_n = CONFIG$top_n,
  show_sup = TRUE, show_cor = TRUE, size_col_data = size_vec,
  interactive = FALSE, title = FALSE)
```
:::

### Biplot dual — Axes 1-3 (`r aa_v_plan13` % du plan)

Le plan **Dim1 × Dim3** révèle une dimension complémentaire que le plan principal ne montre pas. Souvent l'axe 3 oppose des profils que les 2 premiers axes ne séparent pas clairement (sous-typologie, profil atypique). À examiner pour valider qu'un cluster reste cohérent sur les 3 axes.

```{r}
#| label: biplot-13-lecture
#| echo: false
#| cache: false
#| results: asis

# .cld-add : Lecture analytique semi-auto Dim1+Dim3 : top contrib Dim3
if (ncol(pca$var$contrib) >= 3) {
  top3 <- head(sort(pca$var$contrib[, 3], decreasing = TRUE), 4)
  sign3 <- sign(pca$var$coord[names(top3), 3])
  pos3 <- names(top3)[sign3 > 0]; neg3 <- names(top3)[sign3 < 0]
  .wrap_mark <- function(v) if (length(v) == 0) "(aucune)" else paste(sprintf("==%s==", v), collapse = ", ")

  cat("::: {.cld-add}\n")
  cat("::: {.callout-note appearance='minimal'}\n")
  cat("## Lecture analytique du plan 1-3 (à renseigner / valider)\n\n")
  cat(sprintf("**Axe 3 (%.1f %% de variance)** apporte une dimension orthogonale à Dim1 et Dim2. Pôle haut : %s ; pôle bas : %s. Cet axe capture une information masquée par le plan principal — souvent un gradient secondaire (sous-typologie, composition).\n\n",
    aa_v_dim3, .wrap_mark(pos3), .wrap_mark(neg3)))
  cat("**Lire la cohérence cluster en 1-3** : un cluster bien séparé en Dim1×Dim2 *et* compact en Dim1×Dim3 = caractérisation robuste sur 3 dimensions. À l'inverse, un cluster éclaté en Dim1×Dim3 signale une hétérogénéité interne.\n\n")
  cat("*Commentaire métier à ajouter ici : nom du gradient Dim3, ce qu'il apporte par rapport à Dim1+Dim2.*\n")
  cat(":::\n:::\n")
}
```

::: {.column-screen-inset}
```{r}
#| label: plt-biplot-dual-13
#| cache: false
#| fig-width: 16
#| fig-height: !expr biplot_dual_height(pca, c(1,3))

plot_biplot_dual(pca, axes = c(1, 3), top_n = CONFIG$top_n,
  show_sup = TRUE, show_cor = TRUE, size_col_data = size_vec,
  interactive = FALSE, title = FALSE)
```
:::

### Synthèse ACP : que disent les dimensions retenues ?

```{r}
#| label: synthese-acp
#| echo: false
#| cache: false
#| results: asis

cat("::: {.encadre-insight}\n")
cat(sprintf("[**SYNTHÈSE ACP — %d axes retenus, %.1f %% de variance cumulée**]{.encadre-insight-titre}\n\n",
  min(aa_n_kaiser, aa_n_horn, na.rm = TRUE), aa_v_var13))
cat(sprintf("- **Concordance Kaiser/Horn** — %s. %s\n",
  if (!is.na(aa_n_horn) && aa_n_kaiser == aa_n_horn) sprintf("Kaiser et Horn convergent sur **%d axes**", aa_n_kaiser)
  else if (!is.na(aa_n_horn)) sprintf("Kaiser propose **%d axes**, Horn (plus parcimonieux) ramène à **%d**", aa_n_kaiser, aa_n_horn)
  else sprintf("Kaiser propose **%d axes** (Horn non disponible)", aa_n_kaiser),
  if (!is.na(aa_n_horn) && aa_n_kaiser == aa_n_horn) "Signal de qualité — le jeu de données ne sur-disperse pas."
  else if (!is.na(aa_n_horn)) "Suivre Horn (Glorfeld 1995) — Kaiser sur-extrait à p>10."
  else ""))
cat(sprintf("- **Plan principal Dim1×Dim2** capte %.1f %% de variance. %s\n",
  aa_v_var12,
  if (aa_v_var12 >= 50) "Plan factoriel principal lisible — l'interprétation 2D est fiable."
  else if (aa_v_var12 >= 40) "Plan principal modéré — vérifier la cohérence sur Dim1×Dim3."
  else "Plan principal faible — la 2D ne capture qu'une fraction, regarder absolument l'axe 3."))
cat(sprintf("- **Ncp recommandé pour HCPC** = %d (médiane Kaiser/Horn).\n",
  as.integer(stats::median(c(aa_n_kaiser, aa_n_horn), na.rm = TRUE))))
cat(":::\n")
```

## 6 — HCPC : quelles familles de villes ?

La classification ascendante hiérarchique (Ward) sur les coordonnées ACP identifie `r aa_n_bestk` clusters de profils homogènes. Chaque section ci-dessous caractérise la qualité de la partition (silhouette, mal classés), positionne les clusters dans le plan factoriel, et profile chaque cluster par les variables qui le distinguent significativement (heatmap v-test).

::: {.callout-tip collapse="true" appearance="minimal"}
## REPÈRES MÉTHODO : qualité d'un clustering et lecture des profils

**Silhouette (Kaufman 1990)** : pour chaque individu, mesure +1 (dans son cluster) à -1 (mal classé). Moyenne **≥ 0,50 = forte** structure ; 0,25–0,50 = raisonnable ; < 0,25 = pas de structure substantielle. *Une silhouette de 0,21 ne veut pas dire « pas de typologie » mais que les clusters se chevauchent dans le plan factoriel — l'interpréter prudemment.*

**Mal classés** (silhouette < 0) : individus dont le cluster voisin est plus proche que le sien. > 10 % = clusters mal séparés ; < 5 % = bonne cohérence.

**Mahalanobis** : distance multivariée d'un individu au profil moyen de son cluster, en tenant compte des corrélations. Moyenne attendue ≈ nombre d'actives. Valeur élevée = individu atypique dans son groupe.

**v-test** : signe et amplitude de l'écart entre la moyenne du cluster et la moyenne globale, exprimé en écarts-types. **|v| > 1,96 = significatif (p < 5 %)** ; |v| > 3 = très significatif (p < 0,1 %). Sert à nommer les clusters par les variables qui les distinguent le plus.

**Parangons** : individus les plus représentatifs de chaque cluster (au plus proche du barycentre). Utiles pour l'interprétation narrative.
:::

### Dendrogramme et gains d'inertie

Le **dendrogramme** (gauche) visualise la fusion progressive des individus en clusters. Le trait horizontal coupe l'arbre à `r aa_n_bestk` clusters. L'**éboulis des gains d'inertie** (droite) marque le saut d'inertie à chaque coupure : un saut prononcé signale la « bonne » coupure. *Sélection ici : k = `r aa_n_bestk` (`r aa_t_sizes`).*

::: {.column-page}
```{r}
#| label: plt-dendro-elbow
#| fig-width: 16
#| fig-height: 6

plot_dendro_elbow(hcpc, k = aa_n_bestk)
```
:::

### Silhouette : les individus sont-ils bien dans leur cluster ?

Pour chaque individu, mesure +1 (parfait) à -1 (mal classé), 0 = frontière. Moyenne **≥ 0,50** = forte structure · 0,25-0,50 = raisonnable (continuum) · < 0,25 = peu de structure. Silhouette modeste sur données territoriales = **continuum de profils** plutôt que catégories tranchées, pas un échec.

```{r}
#| label: plt-silhouette
#| fig-width: 12
#| fig-height: 5

factoextra::fviz_silhouette(sil_obj, print.summary = FALSE) +
  labs(title = sprintf("Silhouette = %.3f — %d mal classe(s) (%.1f%%)",
    aa_v_sil, aa_n_neg, aa_v_neg_pct)) +
  theme_minimal(base_size = 11) +
  theme(plot.title = element_text(size = 12, face = "bold"))
```

### `r aa_n_bestk` clusters — Axes 1-2 et 1-3

Position des clusters dans le plan factoriel principal (1-2) et complémentaire (1-3). Chaque point = un individu coloré par cluster. **Séparation nette** = clusters distincts sur ces axes. **Chevauchement 2D** = les clusters ne diffèrent que sur des axes supérieurs, ou continuum de profils (caractéristique territoriale). Cohérence entre 1-2 et 1-3 = stabilité de la partition.

::: {.column-screen-inset}
```{r}
#| label: plt-clusters-dual
#| fig-width: 16
#| fig-height: 7

ind_coords <- pca$ind$coord
shared_ylim <- range(c(ind_coords[,2], ind_coords[,3])) * 1.15
shared_xlim <- range(ind_coords[,1]) * 1.15

p12 <- plot_ind_cluster(pca, hcpc, axes = c(1, 2)) +
  coord_cartesian(xlim = shared_xlim, ylim = shared_ylim)
p13 <- plot_ind_cluster(pca, hcpc, axes = c(1, 3)) +
  coord_cartesian(xlim = shared_xlim, ylim = shared_ylim)
p12 + p13 +
  plot_layout(ncol = 2, guides = "collect") &
  theme(legend.position = "bottom")
```
:::

### Heatmap v-test : par quelles variables nommer les clusters ?

Le **v-test** mesure l'écart entre la moyenne du cluster et la moyenne globale en écarts-types. **|v.test| > 1,96** = écart significatif (p<5 %), **> 3** = très significatif. Variables classées par **eta²** (pouvoir discriminant : combien la variable sépare les clusters). Les premières colonnes structurent le plus la typologie.

```{r}
#| label: rt-vtest-heatmap
#| cache: false

typo_vtest_rt(hcpc, cap_z = 2.0, seuil_zscore = 0.3)
```

::: {.note-lecture}
Cellule = moyenne du cluster. Fond bordeaux/bleu = z-score vs moyenne globale. Etoiles : \* p<5%, \*\* p<1%, \*\*\* p<0.1%. Pourcentage = ecart relatif. Colonnes triees par eta2 (pouvoir discriminant).
:::

```{r}
#| label: comment-profil
#| echo: false
#| results: asis
cat(typo_summary_text(hcpc))
```

### Heatmap individus : qui est typique, qui est atypique ?

Vue détaillée par individu : cluster, silhouette, voisin, atypicité multivariée (**Mahalanobis** tient compte des corrélations entre variables), puis profil sur chaque variable active. Repère les **parangons** (silhouette haute, Mahalanobis faible) et **cas atypiques** (Mahalanobis fort = profil multivarié éloigné de la moyenne du cluster).

::: {.column-page}
```{r}
#| label: rt-heatmap-individus
#| cache: false

typo_individus_rt(hcpc, pca, vars = CONFIG$actives,
  label_col = CONFIG$label_col,
  cap_z = 2.0, band = 0.3, page_size = 25, max_rows = 2000)
```
:::

::: {.note-lecture}
**Cl.** = cluster. **Silh.** = silhouette (+1 parfait, 0 frontiere, <0 mal classe). **Vois.** = cluster voisin le plus proche. **Mah.** = distance de Mahalanobis (sans unite, moyenne attendue = `r aa_n_actives`). **Variables** : valeur brute, fond bordeaux/bleu = z-score.
:::

### Modalités quali : quelles catégories caractérisent chaque cluster ?

Modalités qualitatives sur-représentées par cluster vs le reste. Permet de **relier la typologie quantitative à des catégories nominales** (région, type) sans qu'elles aient été utilisées pour construire les clusters — elles servent de **témoins illustratifs**. v.test > 1,96 = sur-représentation significative ; comparer **% cluster vs % global** pour calibrer la force du marqueur.

```{r}
#| label: rt-desc-quali
#| cache: false
#| eval: !expr length(CONFIG$sup_quali) > 0

desc_ql <- typo_desc(hcpc, proba = 0.05, type = "quali")
if (nrow(desc_ql) > 0) {
  desc_ql %>%
    group_by(cluster) %>% slice_head(n = 5) %>%
    select(cluster, variable, v.test, mean_clust, mean_global) %>%
    rt_table(cols = list(
      cluster = colDef(name = "Cluster", width = 70),
      variable = colDef(name = "Modalite", minWidth = 200),
      v.test = colDef(name = "v.test", width = 60, align = "right",
        cell = function(v) sprintf("%.1f", v)),
      mean_clust = colDef(name = "% cluster", width = 80, align = "right",
        cell = function(v) sprintf("%.1f%%", v)),
      mean_global = colDef(name = "% global", width = 80, align = "right",
        cell = function(v) sprintf("%.1f%%", v))
    ), page_size = 20)
}
```

### Parangons : les individus emblématiques

Pour chaque cluster, les **5 individus les plus proches du barycentre** : ils incarnent le profil moyen. À utiliser pour **nommer un cluster** en référence à des cas concrets plutôt que par une combinaison abstraite de variables. La **distance au barycentre** classe les parangons : plus elle est faible, plus l'individu est typique.

```{r}
#| label: rt-parangons
#| cache: false

parangons <- typo_parangons(hcpc, n = 5)
if (nrow(parangons) > 0) {
  parangons %>% filter(type == "paragon") %>%
    select(cluster, individu, distance) %>%
    rt_table(cols = list(
      cluster = colDef(name = "Cl.", width = 50),
      individu = colDef(name = "Ville", minWidth = 180),
      distance = colDef(name = "Distance", width = 100, align = "right",
        cell = function(v) sprintf("%.3f", v))
    ))
}
```

```{r}
#| label: paragons-narratif
#| echo: false
#| cache: false
#| results: asis

# .cld-add : Mini-redige dynamique par cluster (top 3 paragons + top vars discriminantes)
para_all <- typo_parangons(hcpc, n = 5)
desc_q   <- typo_desc(hcpc, proba = 0.05, type = "quanti")

cat("::: {.cld-add}\n")
cat("::: {.callout-note appearance='minimal'}\n")
cat("## Lecture parangons : qui incarne chaque cluster ?\n\n")
clusters <- sort(unique(as.character(hcpc$data.clust$clust)))
for (cl in clusters) {
  para_cl <- para_all %>% filter(type == "paragon", cluster == cl) %>% head(3)
  desc_cl <- desc_q %>% filter(cluster == cl) %>% arrange(desc(abs(v.test))) %>% head(3)
  n_cl <- sum(hcpc$data.clust$clust == cl)
  pct_cl <- round(n_cl / nrow(hcpc$data.clust) * 100, 0)
  para_ids <- paste(sprintf("`%s` (d=%.2f)", para_cl$individu, para_cl$distance), collapse = ", ")
  vars_disc <- paste(sprintf("**%s** (%s)", desc_cl$variable,
    ifelse(desc_cl$v.test > 0, "+", "−")), collapse = ", ")
  cat(sprintf("- **C%s** (%d villes, %d %%) — incarnée par %s. Profil discriminant : %s.\n",
    cl, n_cl, pct_cl, para_ids, vars_disc))
}
cat(":::\n:::\n")
```

### Villes atypiques : les cas hors-norme

Les **villes atypiques** sont celles dont le profil multivarié s'écarte fortement du barycentre de leur cluster *même en tenant compte des corrélations entre variables* (distance de Mahalanobis élevée). Cas à examiner : régulation forte, hub touristique singulier, ou marché émergent.

```{r}
#| label: insight-outliers
#| echo: false
#| cache: false
#| results: asis

# .cld-add : top 10 atypiques Mahalanobis > P95
mah_p95 <- quantile(indiv_df$mahalanobis, 0.95, na.rm = TRUE)
n_above_p95 <- sum(indiv_df$mahalanobis > mah_p95, na.rm = TRUE)
top_aty_n <- indiv_df[order(-indiv_df$mahalanobis), ][1:min(10, nrow(indiv_df)), ]

cat("::: {.cld-add}\n")
cat("::: {.callout-note appearance='minimal'}\n")
cat(sprintf("## Top 10 villes atypiques (Mahalanobis > P95 = %.2f)\n\n", mah_p95))
cat(sprintf("**%d villes** dépassent le seuil P95. Les 10 premières triées par Mahalanobis décroissante :\n\n", n_above_p95))
for (i in seq_len(min(10, nrow(top_aty_n)))) {
  cat(sprintf("- **%s** — cluster C%s, Mahalanobis = %.2f\n",
    top_aty_n$city_fr[i], top_aty_n$cluster[i], top_aty_n$mahalanobis[i]))
}
cat(":::\n:::\n")
```

## 7 — Qualité : la typologie tient-elle ?

Synthèse des indicateurs de robustesse de la partition.

- **Équilibre** : taille des clusters (un cluster < 5 % des villes est fragile, à fusionner ou expliquer)
- **Cohérence interne** : silhouette moyenne (≥ 0,50 = forte, 0,25–0,50 = raisonnable, < 0,25 = clusters chevauchants — typique des continuums territoriaux)
- **Inertie inter** : part de la variance totale captée par la séparation entre clusters. La **consolidation k-means** raffine légèrement les frontières après HCPC.

```{r}
#| label: quality-summary
#| echo: false
#| results: asis

cat(sprintf("- **%d clusters**, %d villes (%s)\n", aa_n_bestk, aa_n_ind, aa_t_sizes))
cat(sprintf("- Silhouette : **%.3f** (%s)\n", aa_v_sil, aa_t_sil_qual))
cat(sprintf("- Mal classés : %d (%.1f %%)\n", aa_n_neg, aa_v_neg_pct))
if (!is.na(inert$inertie_inter_apres))
  cat(sprintf("- Inertie inter : **%.3f** (gain consolid. %+.1f %%)\n",
    inert$inertie_inter_apres, if (!is.na(inert$gain_consol_pct)) inert$gain_consol_pct else 0))
```

::: {.callout-tip collapse='true' appearance='minimal'}
## REPÈRES MÉTHODO : quand une silhouette modeste reste valable

Sur **données territoriales / sciences sociales**, une silhouette de 0,20-0,40 est fréquente et ne signale pas un échec : elle traduit le fait que les profils forment un **continuum** plutôt que des catégories tranchées. La typologie reste utile pour :

- nommer des **gradients** (plus dense vs plus diffus, plus régulé vs moins régulé) plutôt que des catégories étanches ;
- identifier les **parangons** (cas typiques) et les **transitions** (cas-frontière) ;
- piloter des comparaisons internationales différenciées sans prétendre que les groupes sont hermétiques.

Validation par triangulation : silhouette + Calinski-Harabasz + Davies-Bouldin + Gap stat + stabilité bootstrap (`fpc::clusterboot()`, Jaccard moyen >0,75). Rejet de la typologie uniquement si silhouette <0,15 sur l'ensemble des métriques.
:::
