---
title: "Airbnb dans 76 villes : analyse comparée des marchés de location de courte durée"
subtitle: "Offre, professionnalisation et pression résidentielle · 31 pays (Europe, Amériques, Asie-Pacifique) · plus de 800 000 annonces actives — juin 2026"
date: today
categories: ["Rapport"]
number-sections: false
toc: true
toc-depth: 3
toc-expand: true
code-fold: true
code-tools: true
execute:
  echo: true
---

<!-- Fichier : rpt-pbnb-synth-monde.qmd | Type : RAPPORT | Scope : Monde 76 villes -->
<!-- Convention : full R, variables inline aa_, log_*_auto(), pas de codes variable dans le texte -->

```{r}
#| label: setup
#| include: false
#| cache: false

source("_setup-common.R")
source("_data-load.R")
source("_helpers-monde-srpt.R")

claude_log_init("rapport-monde-v2")
log_aa_vars(aa)  # Dump aa$* dans le JSON — source unique pour Pass 2 narration
```

{{< include srpt/_srpt-monde-00-intro.qmd >}}

# Partie 3 — Analyse comparée

## 1. Portrait mondial de l'activité

{{< include srpt/_srpt-monde-01-portrait.qmd >}}

## 2. Marché, structure et activité

{{< include srpt/_srpt-monde-02-prix-structure.qmd >}}

## 3. Professionnalisation : la pyramide des hôtes

{{< include srpt/_srpt-monde-03-pro.qmd >}}

## 4. Pression territoriale : densité et tension résidentielle

{{< include srpt/_srpt-monde-04-pression.qmd >}}

## 5. Concurrence : Airbnb face à l'hôtellerie

{{< include srpt/_srpt-monde-05-concurrence.qmd >}}

## 6. Régulation et trajectoires : signaux et horizons

{{< include srpt/_srpt-monde-06-regulation.qmd >}}

## 7. Typologie : 5 familles de marchés Airbnb

```{r}
#| label: load-acp-bilan
#| include: false
#| cache: false

# Bilan ACP DÉCOUPLÉ : on charge le snapshot produit par rpt-pbnb-acpnbk-monde.qmd
# (pca, hcpc, indiv_df, dim_names, cluster_names, aa_*…) — zéro recompute ACP ici.
JCN <- "C:/Users/vince/hh/pq/PDS/mutils/jrr"
source(file.path(JCN, "jcn-all.R"))
source(file.path(JCN, "jcn-dml-acp-plots.R"))
source(file.path(JCN, "jcn-dml-hcpc-typo.R"))
list2env(readRDS("outputs/acp-bilan-snapshot.rds"), environment())
```

{{< include _00-bilanacp.qmd >}}

{{< include srpt/_srpt-monde-07-typologie.qmd >}}

# Partie 4 — Annexes

## Glossaire des indicateurs

Le dictionnaire complet des 82 indicateurs (sept familles thématiques : volumes, structure, prix, concentration, pression, activité, contexte) est disponible dans le [glossaire dédié](_glossaire-indicateurs.html). Les trois indicateurs phares — part de logements entiers, part de longue durée (proxy régulation), pression résidentielle en zone dense — sont détaillés dans la Partie 2 (encadré FOCUS).

## Méthodologie détaillée

La note méthodologique complète — protocole de nettoyage, calcul de la zone dense GHS-POP, modèle d'estimation d'occupation, conversions monétaires — est présentée dans la [note méthodologique](rpt-pbnb-methnbk-methode-260430.html). Les hypothèses structurantes (H1–H8) et les questions évaluatives par axe figurent dans le référentiel `gdmeth-indic-airbnb-260109.md`.

## Sources et références

**Données panel** — Inside Airbnb (insideairbnb.com), snapshot juin 2026, 76 villes / 31 pays. Coordonnées géographiques : city-reference-airbnb-260222. Population et superficie zones denses : référentiel GHS-POP 2025.

**Sources externes mobilisées** (blocs contexte en bleu pâle) — Airbnb 10-K FY2024 (SEC EDGAR) ; Eurostat tour_ce_omr ; Adamiak (2022, *Current Issues in Tourism*) ; Schegg-Stangl-Demlehner (2025) ; Colomb (2025, Parlement européen) ; Törnberg (2022, *PLoS ONE*) ; Quattrone et al. (2022, *EPJ Data Science*) ; Lighthouse (2025, Global STR Outlook) ; CBRE Hotels (2024) ; CoStar/STR (2024) ; APUR (2025) ; NY Local Law 18 ; Règlement UE 2024/1028 ; loi Le Meur (2024).

```{r}
#| label: log-save
#| include: false

claude_log_save()
```
