---
title: "Airbnb dans 76 villes : la synthèse en deux pages"
subtitle: "Tendances clés, points d'étonnement et typologie des marchés — panel Inside Airbnb, juin 2026"
date: today
categories: ["Synthèse"]
number-sections: false
format:
  html:
    theme: [cosmo, config/theme-pbnb-v2.scss]
    embed-resources: false
    toc: false
    lightbox: true
    title-block-banner: "#1690bd"
    title-block-banner-color: white
    code-fold: true
    code-tools: true
    code-summary: "Afficher le code"
    grid:
      body-width: 1000px
      gutter-width: 2rem
    include-in-header:
      - text: |
          <link href="https://fonts.googleapis.com/css2?family=Inter:wght@400;600;700&family=Source+Serif+4:opsz,wght@8..60,400;8..60,600;8..60,700&display=swap" rel="stylesheet">
execute:
  echo: true
---

<!-- rpt-pbnb-synth-monde.qmd | Type : SYNTHESE | Scope : Monde 76 villes -->
<!-- Synthèse exécutive autonome (modèle classique) : tendances + points d'étonnement + typologie ACP. -->
<!-- Consomme aa$* (JSON source de vérité) + snapshot ACP (data/rsl/acp-bilan-snapshot.rds — écrit par acpnbk-monde). -->

```{r}
#| label: setup
#| include: false
#| cache: false

source("_setup-common.R")
source("_data-load.R")
source("_helpers-monde-srpt.R")
```

```{r}
#| label: load-acp-bilan
#| include: false
#| cache: false

# Bilan ACP DÉCOUPLÉ : on charge le snapshot produit par rpt-pbnb-acpnbk-monde.qmd
# (pca, hcpc, indiv_df, cluster_names, cluster_comments, aa_*…) — zéro recompute ACP ici.
JCN <- "C:/Users/vince/hh/pq/PDS/mutils/jrr"
source(file.path(JCN, "jcn-dml-acp-plots.R"))
source(file.path(JCN, "jcn-dml-hcpc-typo.R"))
list2env(readRDS("data/rsl/acp-bilan-snapshot.rds"), environment())
```

{{< include srpt/_srpt-monde-synthese.qmd >}}

# Synthèse exécutive

{{< include srpt/_srpt-monde-kpi-synth.qmd >}}

{{< include srpt/_srpt-monde-messages.qmd >}}

```{r}
#| label: synth-map-clusters-v2
#| fig-width: 9
#| fig-height: 5.4
#| cache: false

clu_df <- data.frame(city_fr = indiv_df$individu,
                     cluster = as.integer(indiv_df$cluster),
                     stringsAsFactors = FALSE)
clu_df$cluster_name <- factor(cluster_names[clu_df$cluster], levels = cluster_names)

clu_map <- kpi |>
  dplyr::select(city_fr, lat, lon, vol_n_ann) |>
  dplyr::inner_join(clu_df, by = "city_fr") |>
  dplyr::filter(!is.na(lat) & !is.na(lon))

CLU_COLS <- setNames(c("#fdbf11", "#1696d2", "#55b748", "#ec008b", "#5c5859"),
                     cluster_names)

p_clu <- build_world_map(clu_map,
  size_col = "vol_n_ann",
  color_var = "cluster_name", color_levels = cluster_names, palette = CLU_COLS,
  title = "Cinq familles de marchés Airbnb - partition mondiale",
  subtitle = sprintf("%d villes - couleur = cluster ACP-HCPC - taille = annonces actives", nrow(clu_map)),
  legend_nrow = 2)   # 2 rangs : les 5 noms de clusters sont coupés sur une seule ligne
render_girafe(p_clu, width_svg = 9, height_svg = 5.4)
```

<div class="figure-source">Source : Inside Airbnb juin 2026 - Typologie ACP-HCPC sur `r aa_n_actives` indicateurs actifs (snapshot `rpt-pbnb-acpnbk-monde`) - Projection Robinson.</div>

## Ce qu'il faut retenir

Airbnb n'est plus une plateforme de partage mais un secteur d'hébergement professionnalisé et concentré, dont le poids local dépend moins du volume brut que de la place qu'il occupe dans le parc résidentiel des destinations touristiques. La régulation 2024-2025 ouvre une période de recomposition : durcissement dans les villes-musées européennes et nord-américaines, expansion continue dans les marchés émergents peu encadrés. Le rapport complet décline ces constats sur huit axes — du portrait des volumes à la typologie finale.
