---
ukp: "Template ACP+HCPC v4. DRY via prepare_pca_hcpc + compute_acp_metrics (jcn-dml-grid-acp.R). CONFIG+DDICT, biplot_dual_height auto, coord_cartesian clusters, Mahalanobis actives, protections >5000 ind., notes de lecture."
dcr: 26-04-15_1900
dup: 26-05-27
tags:
  - fd
  - fd/DML
  - fj/jQUARTO
  - fj/jRR
  - zfd/quarto-template-acp-hcpc
tl: "tpl-nbk-acp-hcpc-dml-jRR-jquarto-fd"
title: "ACP-HCPC — Pbnb 75 villes monde"
subtitle: "75 villes Airbnb · KPI agrégés Inside Airbnb juin 2025"
date: today
lang: fr
from: markdown+mark
format:
  html:
    # Theme/toc/grid hérités du _quarto.yml (body-width 950px) — pas d'override local
    code-fold: true
execute:
  cache: true
  warning: false
  message: false
---

```{r}
#| label: config
#| code-fold: true
#| cache: false
#| message: true

# ============================================================
# CONFIG — MODIFIER UNIQUEMENT CE BLOC
# ============================================================

# Dictionnaire : noms R → labels FR
DDICT <- c(
  var1 = "Description variable 1",
  var2 = "Description variable 2"
)

CONFIG <- list(
  # --- Données (defaults pbnb, override via TPLJ_DATA/TPLJ_LABEL) ---
  data_path   = "C:/Users/vince/hh/pq/PDS/pbnb-airbnb-log-jrr-jpy/data/interim/kpi_global_by_city_2506.csv",
  encoding    = "UTF-8-BOM",
  label_col   = "city_fr",
  filter_expr = "scope == 'city'",   # pbnb : exclut sub_cities BAB

  # --- Variables ACP (placeholder, override par TPLJ_DDICT) ---
  actives     = c("var1", "var2", "var3"),
  sup_quanti  = c("sup1"),
  sup_quali   = c("f_group"),
  transform   = "none",

  # --- HCPC ---
  k           = 4,
  k_alt       = NULL,

  # --- Affichage ---
  size_col    = "vol_n_ann",
  top_n       = 25,
  selected    = "acp_2",        # config B par défaut (override TPLJ_SEL=2)

  # --- Grille (override par TPLJ_DDICT) ---
  run_grid    = FALSE,
  grid_configs = list(),

  # --- Nettoyage redondance (Kaiser 1970, MSA min) ---
  threshold_drop = 0.90,
  force_keep     = NULL
)

# ============================================================
# OVERRIDE CSV ddict (mode CSV-driven, optionnel)
# ============================================================
# Si params$ddict_csv_path est fourni au render (-P ddict_csv_path=...),
# alors DDICT et GRID_CONFIGS sont charges depuis le CSV, et CONFIG hardcoded
# ci-dessus est ECRASE pour les champs concernes (actives, sup_quanti, k...).
# La config selectionnee est : params$config_selected si fournie, sinon la 1ere du grid CSV.
# CONFIG$data_path est remplace par params$data_csv_path si fourni.

# Helper : recupere param via env var (TPLJ_DDICT, TPLJ_DATA, TPLJ_SEL, TPLJ_LABEL)
# Plus robuste sous Windows que les params Quarto en chunks knitr.
.get_env <- function(name) {
  v <- Sys.getenv(name, unset = "")
  if (!nzchar(v)) return(NULL)
  v
}
.p_ddict  <- .get_env("TPLJ_DDICT")
.p_data   <- .get_env("TPLJ_DATA")
.p_sel    <- .get_env("TPLJ_SEL")
.p_label  <- .get_env("TPLJ_LABEL")
.p_method <- .get_env("TPLJ_METHOD")  # "hcpc" (defaut) ou "kmeans" pour skip CAH

if (!is.null(.p_ddict) && file.exists(.p_ddict)) {

  source("C:/Users/vince/hh/pq/PDS/mutils/jrr/jcn-dml-grid-acpols-ddict.R")

  DDICT <- load_ddict_from_csv(.p_ddict)
  GRID_CONFIGS <- load_grid_from_ddict(.p_ddict, method = "acp")

  sel_target <- if (!is.null(.p_sel)) .p_sel else GRID_CONFIGS[[1]]$id
  cfg_sel <- NULL
  for (cfg in GRID_CONFIGS) {
    if (identical(cfg$id, sel_target) || endsWith(cfg$id, sel_target)) {
      cfg_sel <- cfg; break
    }
  }
  if (is.null(cfg_sel)) cfg_sel <- GRID_CONFIGS[[1]]

  if (!is.null(.p_data)) {
    CONFIG$data_path <- .p_data
    CONFIG$encoding  <- "UTF-8"
  }
  if (!is.null(.p_label)) {
    CONFIG$label_col <- .p_label
  }
  CONFIG$actives      <- cfg_sel$actives
  CONFIG$sup_quanti   <- cfg_sel$sup_quanti
  CONFIG$sup_quali    <- cfg_sel$sup_quali
  CONFIG$transform    <- cfg_sel$transform
  CONFIG$k            <- cfg_sel$k
  CONFIG$k_alt        <- cfg_sel$k_alt
  CONFIG$kk           <- cfg_sel$kk  # pre-k-means HCPC pour gros datasets (n > 5000)
  CONFIG$selected     <- cfg_sel$id
  CONFIG$grid_configs <- GRID_CONFIGS
  CONFIG$run_grid     <- TRUE
  # Method global (s'applique a toutes les configs du grid) :
  # "hcpc" (defaut) ou "kmeans" pour skip CAH (rapide, scale n large)
  CONFIG$method       <- if (!is.null(.p_method))
                          tolower(.p_method) else "hcpc"

  # --- Patch pbnb : sup_quali pbnb-specifiques toujours actives ---
  # continent_detail et is_capital sont des dimensions de stratification,
  # pas des KPI du CSV ddict. On les force en sup_quali pour toutes les configs.
  QL_PBNB <- c("continent_detail", "is_capital")
  CONFIG$sup_quali <- unique(c(CONFIG$sup_quali, QL_PBNB))
  for (i in seq_along(CONFIG$grid_configs)) {
    CONFIG$grid_configs[[i]]$sup_quali <- unique(c(
      CONFIG$grid_configs[[i]]$sup_quali, QL_PBNB))
  }
  # --- Fin patch pbnb ---

  message(sprintf("Mode CSV-driven actif - config selectionnee : %s (%d actives) - method=%s",
                  cfg_sel$id, length(cfg_sel$actives), CONFIG$method))
}
```

```{r}
#| label: setup
#| include: false
#| cache: false

library(dplyr)
library(FactoMineR)
library(factoextra)
library(cluster)
library(ggplot2)
library(patchwork)
library(reactable)

JCN <- "C:/Users/vince/hh/pq/PDS/mutils/jrr"
source(file.path(JCN, "jcn-all.R"))
source(file.path(JCN, "jcn-dml-acp-plots.R"))
source(file.path(JCN, "jcn-dml-hcpc-typo.R"))
source(file.path(JCN, "jcn-dml-grid-acp.R"))
source(file.path(JCN, "jcn-claude-log.R"))
source(file.path(JCN, "jcn-eda-summary.R"))   # calc_eda_summary pour log_eda_digest
source(file.path(JCN, "jcn-eda-corr.R"))      # calc_corr_diag, calc_eta2_table
source(file.path(JCN, "jcn-ddict.R"))         # load_kpi_ddict() pour render_acp_metrics_glossary()

# Initialiser le log Claude (JSON dans LOG_OUT_DIR)
# Mode CSV-driven sandbox pzm : LOG_NAME = "{basename_data}-acp-{cfg_id}"
#                                LOG_OUT_DIR = "{dirname(TPLJ_DATA)}/rsl"
# Mode hardcoded : nom generique + dossier reports/outputs/
.lp_ddict <- { v <- Sys.getenv("TPLJ_DDICT", unset = ""); if (nzchar(v)) v else NULL }
.lp_data  <- { v <- Sys.getenv("TPLJ_DATA",  unset = ""); if (nzchar(v)) v else NULL }
.lp_sel   <- { v <- Sys.getenv("TPLJ_SEL",   unset = ""); if (nzchar(v)) v else NULL }
if (!is.null(.lp_data)) {
  .data_stem  <- tools::file_path_sans_ext(basename(.lp_data))
  .cfg_id     <- if (!is.null(.lp_sel)) .lp_sel else "auto"
  LOG_NAME    <- sprintf("%s-acp-%s", .data_stem, .cfg_id)
  .rsl_dir    <- file.path(dirname(.lp_data), "rsl")
  if (!dir.exists(.rsl_dir)) dir.create(.rsl_dir, recursive = TRUE)
  LOG_OUT_DIR <- .rsl_dir
} else {
  LOG_NAME    <- "tpljcn-acp"
  LOG_OUT_DIR <- "reports/outputs"
}
claude_log_init(LOG_NAME, output_dir = LOG_OUT_DIR)
```

```{r}
#| label: calc-all
#| include: false
#| cache: false

# NB pbnb : cache: false (PAS true) — le cache RDS interne (_cache_acp/) gere
# deja la perf avec une cle incluant CONFIG$selected. Le cache knitr ne tracke
# PAS les env vars TPLJ_SEL/TPLJ_DDICT -> avec cache:true, changer de config
# via TPLJ_SEL ne re-tournait pas calc-all (bug : config D rendait config B).

# &s &CALC_ALL_aaMAIN - Données, ACP+HCPC, métriques (DRY via jcn-dml-grid-acp)

# &s &LOAD_DATA - Lecture CSV + filtre + complete.cases
df_raw <- read.csv(CONFIG$data_path,
  stringsAsFactors = FALSE, fileEncoding = CONFIG$encoding)
if (!is.null(CONFIG$filter_expr) && nzchar(CONFIG$filter_expr)) {
  df <- df_raw %>% filter(eval(parse(text = CONFIG$filter_expr)))
} else {
  df <- df_raw
}

# --- Bloc pbnb-specifique : factorisation quali + imputation sup_quanti ---
# continent_detail (sp08), factor pour ACP sup quali
if ("continent_detail" %in% names(df)) {
  df$continent_detail <- factor(df$continent_detail)
}
# Fallback city_fr = city si manquant (Winnipeg, etc.)
if ("city_fr" %in% names(df) && "city" %in% names(df)) {
  miss <- is.na(df$city_fr) | df$city_fr == ""
  df$city_fr[miss] <- df$city[miss]
}
# is_capital : string "True"/"False"/"" -> booleen -> factor
if ("is_capital" %in% names(df)) {
  v <- df$is_capital
  is_cap <- ifelse(is.na(v) | v == "" | v == "False", FALSE, TRUE)
  df$is_capital <- factor(is_cap, levels = c(FALSE, TRUE),
                          labels = c("Non-capitale", "Capitale"))
}

# Imputer NA dans les sup quanti par la mediane (PCA refuse les NA en sup)
all_qs <- if (!is.null(CONFIG$grid_configs) && length(CONFIG$grid_configs) > 0) {
  unique(unlist(lapply(CONFIG$grid_configs, function(x) x$sup_quanti)))
} else {
  CONFIG$sup_quanti
}
for (v in all_qs) {
  if (v %in% names(df) && is.numeric(df[[v]]) && any(is.na(df[[v]]))) {
    med_val <- median(df[[v]], na.rm = TRUE)
    n_imp <- sum(is.na(df[[v]]))
    df[[v]][is.na(df[[v]])] <- med_val
    message(sprintf("  Impute %s: %d NA -> mediane %.1f", v, n_imp, med_val))
  }
}
# --- Fin bloc pbnb ---

df <- df[complete.cases(df[, CONFIG$actives, drop = FALSE]), ]
# Deduplication label_col : si la colonne label contient des doublons (cas
# Communities : 'Springfield' dans plusieurs states), suffixer avec _N pour
# garantir des rownames uniques requis par FactoMineR / HCPC.
if (!is.null(CONFIG$label_col) && CONFIG$label_col %in% names(df)) {
  lbls <- as.character(df[[CONFIG$label_col]])
  if (anyDuplicated(lbls) > 0) {
    df[[CONFIG$label_col]] <- make.unique(lbls, sep = "_")
    message(sprintf("Label '%s' : %d doublons -> suffixe _N applique",
                    CONFIG$label_col, sum(duplicated(lbls))))
  }
}
aa_n_pool <- nrow(df)
# &e

# &s &APPLY_TRANSFORMS - Phase 3 : pre-process par variable selon _transform CSV
# Si mode CSV-driven, applique log/log1p/arcsin/winsor/yj par variable depuis le
# ddict, cree des colonnes var_log/var_arcsin/... puis SWAP les actives vers ces
# colonnes transformees. Cohérent avec le diag transform de §3 (plus de skip
# silencieux). En mode hardcoded, comportement inchangé.
.ddict_path_safe <- Sys.getenv("TPLJ_DDICT", unset = "")
if (nzchar(.ddict_path_safe) && file.exists(.ddict_path_safe) &&
    exists("apply_csv_transforms", mode = "function")) {
  tr_res <- apply_csv_transforms(df, .ddict_path_safe)
  df <- tr_res$df
  if (nrow(tr_res$transformations) > 0) {
    # Mapping variable_originale -> variable_transformee
    .swap_map <- setNames(tr_res$transformations$output_name,
                          tr_res$transformations$variable)
    .swap_vec <- function(v) ifelse(v %in% names(.swap_map), .swap_map[v], v)
    CONFIG$actives    <- .swap_vec(CONFIG$actives)
    CONFIG$sup_quanti <- .swap_vec(CONFIG$sup_quanti)
    # MAJ grid_configs (chaque config peut avoir ses propres actives)
    if (!is.null(CONFIG$grid_configs)) {
      CONFIG$grid_configs <- lapply(CONFIG$grid_configs, function(cfg) {
        cfg$actives    <- .swap_vec(cfg$actives)
        cfg$sup_quanti <- .swap_vec(cfg$sup_quanti)
        cfg
      })
    }
    # MAJ DDICT pour que les nouveaux noms aient un label FR
    .new_names <- tr_res$transformations$output_name
    .orig_names <- tr_res$transformations$variable
    for (i in seq_along(.new_names)) {
      if (.orig_names[i] %in% names(DDICT)) {
        suffix_lbl <- paste0(" (", tr_res$transformations$transform[i], ")")
        DDICT[[.new_names[i]]] <- paste0(DDICT[[.orig_names[i]]], suffix_lbl)
      }
    }
    message(sprintf("Pre-process transforms : %d variables transformees (actives swap)",
                    nrow(tr_res$transformations)))
  }
}
# &e

# &s &RUN_ACP - Grid ou single config + CACHE RDS (gain ~80% sur re-renders)
# Clef cache basee sur mtime CSV ddict + config selected + nb_actives + nb_configs.
# Si CSV inchange ET meme config → reload du grid stocke en .rds (skip recalcul HCPC O(n²)).
# Quarto --cache-refresh n'invalide PAS notre cache RDS (laisse delete manuel _cache_acp/).
.cache_dir <- file.path(dirname(CONFIG$data_path), "..", "_cache_acp")
dir.create(.cache_dir, showWarnings = FALSE, recursive = TRUE)
.csv_path <- Sys.getenv("TPLJ_DDICT", unset = "")
.csv_mtime <- if (nzchar(.csv_path) && file.exists(.csv_path)) {
  format(file.info(.csv_path)$mtime, "%y%m%d_%H%M%S")
} else "nocsv"
.cfg_key <- sprintf("%s_n%d_g%d", CONFIG$selected %||% "single",
  length(CONFIG$actives),
  if (is.null(CONFIG$grid_configs)) 1L else length(CONFIG$grid_configs))
.cache_file <- file.path(.cache_dir,
  sprintf("grid_%s_%s.rds", .csv_mtime, .cfg_key))

if (file.exists(.cache_file)) {
  message(sprintf("⚡ Cache ACP HIT : %s (skip recalcul)", basename(.cache_file)))
  acp <- readRDS(.cache_file)
} else {
  message(sprintf("🔄 Cache MISS, calcul grid en cours..."))
  acp <- prepare_pca_hcpc(df, CONFIG)
  tryCatch(saveRDS(acp, .cache_file),
    error = function(e) warning("Cache RDS save failed : ", e$message))
  message(sprintf("💾 Cache SAVED : %s", basename(.cache_file)))
}
list2env(acp, environment())  # expose pca, hcpc, df_pca, grid
# &e

# &s &METRICS - aa_* inline + scores + sil_obj + size_vec + inert
m <- compute_acp_metrics(pca, hcpc, df = df,
  size_col  = CONFIG$size_col,
  label_col = CONFIG$label_col,
  vars_mah  = CONFIG$actives)
list2env(m, environment())
# &e

# &s &LOG_RESULTS - Export JSON pour analyse posterieure (Claude reading)
# Pre-requis : claude_log_init() appele dans le chunk setup

log_step("SETUP",
  n_ind = aa_n_ind,
  n_actives = aa_n_actives,
  config_selected = CONFIG$selected,
  k = aa_n_bestk,
  transform = paste(CONFIG$transform, collapse = "+"))

# Socle stat global pour Claude — describe + corr + eta² + dump dataset
# Skip "data" si > 500 lignes (dump volumineux), skip "eta2" si pas de sup_quali
log_eda_digest(df,
  vars       = CONFIG$actives,
  quali_vars = CONFIG$sup_quali,
  label_col  = CONFIG$label_col,
  name_prefix = "eda",
  max_rows_dump = 500L)

# Grid summary (configs comparees + variable polluante MSA min)
if (!is.null(grid)) {
  log_result("grid_summary", as.data.frame(grid$summary),
    interpret = sprintf("%d configs testees, config %s retenue (silhouette=%.3f, KMO=%.2f)",
      nrow(grid$summary), CONFIG$selected, aa_v_sil, grid$summary$kmo[grid$summary$id == CONFIG$selected]))

  # MSA individuels de la config retenue (variable polluante identifiable)
  msai_vec <- grid$results[[CONFIG$selected]]$msai
  if (!is.null(msai_vec)) {
    log_result("msai_individual", as.list(msai_vec),
      interpret = sprintf("Variable la plus polluante : %s (MSA=%.2f)",
        names(msai_vec)[which.min(msai_vec)], min(msai_vec)))
  }
}

# ACP : eigenvalues, contributions, cos² (helper dedie)
log_acp_results(pca)
log_hcpc_results(hcpc, pca)

# Bench k_alt par config (silhouette par k teste) -- silent si aucune config n'a de k_alt
if (!is.null(grid)) log_k_alt_grid(grid$results)

# Profil clusters par variable active (z-score moyen par cluster)
if (exists("typo_profil", mode = "function")) {
  profil_df <- typo_profil(hcpc, CONFIG$actives)
  log_result("clusters_profil", profil_df,
    interpret = sprintf("Profil %d clusters sur %d variables actives",
      aa_n_bestk, length(CONFIG$actives)))
}

# Coordonnees individus + cluster + silhouette + mahalanobis
indiv_df <- data.frame(
  individu    = rownames(pca$ind$coord),
  cluster     = as.character(hcpc$data.clust$clust),
  dim1        = round(pca$ind$coord[, 1], 3),
  dim2        = round(pca$ind$coord[, 2], 3),
  dim3        = if (ncol(pca$ind$coord) >= 3) round(pca$ind$coord[, 3], 3) else NA_real_,
  silhouette  = round(scores$silhouette, 3),
  voisin      = scores$voisin,
  mahalanobis = round(scores$mahalanobis, 2),
  stringsAsFactors = FALSE
)
# --- Bloc pbnb-specifique : joint meta (continent, country, pop, vol_n_ann) ---
meta_cols <- c("country_code","continent","continent_detail","is_capital","ctx_pop_dense","vol_n_ann")
meta_cols <- meta_cols[meta_cols %in% names(df)]
if (length(meta_cols) > 0 && !is.null(CONFIG$label_col) && CONFIG$label_col %in% names(df)) {
  df_meta <- df[match(indiv_df$individu, df[[CONFIG$label_col]]),
                c(CONFIG$label_col, meta_cols), drop = FALSE]
  names(df_meta)[1] <- "individu"
  indiv_df <- merge(indiv_df, df_meta, by = "individu", all.x = TRUE, sort = FALSE)
}
# --- Fin bloc pbnb ---

log_result("indiv_clusters", indiv_df,
  interpret = sprintf("%d individus : coords ACP + cluster + silhouette + mahalanobis + meta",
    nrow(indiv_df)))

# --- Bloc pbnb : crosstabs cluster x continent_detail / country ---
if ("continent_detail" %in% names(indiv_df)) {
  ct_cont <- as.data.frame.matrix(table(indiv_df$continent_detail, indiv_df$cluster))
  ct_cont$total <- rowSums(ct_cont)
  ct_cont$region <- rownames(ct_cont)
  log_result("crosstab_cluster_continent_detail", ct_cont,
    interpret = "Distribution clusters par sous-region continentale")
}
if ("country_code" %in% names(indiv_df)) {
  ct_pays <- as.data.frame(table(indiv_df$country_code, indiv_df$cluster))
  names(ct_pays) <- c("country_code", "cluster", "n")
  ct_pays <- ct_pays[ct_pays$n > 0, ]
  log_result("crosstab_cluster_country", ct_pays,
    interpret = "Distribution clusters par pays")
}
# --- Fin bloc pbnb ---

# Top atypiques (mahalanobis)
top_aty <- indiv_df[order(-indiv_df$mahalanobis), ][1:min(10, nrow(indiv_df)), ]
log_result("top_atypiques", top_aty,
  interpret = sprintf("Top %d individus atypiques (mahalanobis) : %s",
    nrow(top_aty), paste(head(top_aty$individu, 5), collapse = ", ")))

# Mal classes (silhouette < 0)
mal_classes <- indiv_df[indiv_df$silhouette < 0, ]
if (nrow(mal_classes) > 0) {
  log_result("mal_classes", mal_classes,
    interpret = sprintf("%d individus mal classes (silhouette<0, %.1f%%)",
      nrow(mal_classes), 100 * nrow(mal_classes) / nrow(indiv_df)))
}

# Parangons par cluster
if (exists("typo_parangons", mode = "function")) {
  para_df <- typo_parangons(hcpc, n = 5)
  log_result("parangons", para_df,
    interpret = sprintf("Parangons %d clusters (5 plus proches du barycentre)",
      aa_n_bestk))
}

# Inertie + qualite globale
if (!is.null(inert)) {
  log_result("inertie", inert,
    interpret = sprintf("Inertie inter/totale apres consolidation: %.3f",
      ifelse(!is.na(inert$inertie_inter_apres), inert$inertie_inter_apres, 0)))
}

# Sauvegarde finale du JSON
claude_log_save()
# &e

# &e (FIN CALC_ALL_aaMAIN)
```

## 1 — Cadrage & méthode

Ce notebook d'analyse explore un jeu de **`r aa_n_pool` individus** décrits par **`r aa_n_actives` variables continues**. Deux questions le guident :

- ces variables, qui souvent se recoupent, se ramènent-elles à **quelques grandes dimensions de fond** ?
- peut-on alors regrouper les individus en **clusters aux profils homogènes** ?

Pour répondre aux deux d'un même geste, il mobilise la méthode **HCPC**[^hcpc] (ou Classification Hiérarchique sur Composantes Principales), qui procède en trois temps.

- D'abord **réduire** : l'**ACP** ramène les `r aa_n_actives` variables à une poignée d'axes synthétiques indépendants, qui retiennent ici **`r aa_v_var13` %** de l'information sur trois axes. Ce sont eux qui répondent à la première question.
- Ensuite **regrouper** : sur ces axes, un **arbre de classification ou hierarchique** (CAH classification ascendante hiérarchique) est construit puis coupé là où la séparation entre familles devient la plus nette. Il dessine les clusters et indique combien en retenir, c'est le dendrogramme du §6.
- Enfin **affiner** : un dernier passage réaffecte les individus à cheval entre deux familles vers la plus proche, ce qui stabilise la partition (consolidation des classes via un partitionnement avec la méthode des k-means).

::: {.callout-note collapse="true" appearance="minimal"}
## Pourquoi HCPC plutôt qu'un k-means ?

Selon ce à quoi on le compare, l'apport de HCPC se déplace :

- **vs un k-means brut** (sur variables brutes) — l'ACP en amont **décorrèle et débruite** : deux variables corrélées (ex. `0,80`) ne pèsent plus double dans les distances, et les axes de pur bruit sont écartés. Partitions nettement plus stables.
- **vs un k-means déjà mené sur composantes** — l'apport propre devient l'**arbre**. Il *suggère* le nombre de clusters par le gain d'inertie, du plus général au plus fin, là où le k-means l'exige d'avance ; il permet aussi de *juger un `k` imposé* : lorsqu'on force `k = 6` pour un besoin opérationnel, le dendrogramme montre si la coupure épouse la structure ou la tranche. Enfin, sa coupe fournit un **point de départ déterministe** à la consolidation, ce qui évite l'instabilité d'un k-means à initialisation aléatoire.
- **vs une ACP et une CAH menées séparément** — l'apport est l'**intégration** : un pipeline reproductible qui enchaîne réduction, arbre, consolidation et description automatique des classes.

Dans tous les cas, la typologie reste **nommable** : chaque cluster se lit par les variables et les axes qui le portent.

*Comparaison détaillée des techniques voisines (CAH brute, k-means direct, DBSCAN, FAMD, MDS, t-SNE) : cf note méthodo dédiée.*
:::

Plusieurs choix méthodologiques se posent en amont : quelles variables retenir comme actives, faut-il les transformer (log, winsor), faut-il projeter certaines variables comme supplémentaires illustratives (quanti et quali). L'analyse s'appyuie sur une **démarche en deux temps**, pilotée par le module construit `acp_grid`. Dans un premier temps, il met **`r ifelse(is.null(grid), 1L, nrow(grid$summary))` configurations candidates** en concurrence et les compare sur les mêmes critères — qualité de la factorisation, redondance résiduelle, netteté de la typologie — pour faire émerger celle qui sort le mieux sur l'ensemble des métriques. Dans un second temps seulement, la configuration retenue (**`r CONFIG$selected`**) est déroulée en détail. Cette comparaison systématique évite de figer un cadrage arbitraire et rend le choix traçable.

**Comment lire la suite** — chaque section répond à une question, et les deux dernières débouchent sur la lecture métier :

- **§3 — Données : quel pool, quelles variables ?** Périmètre des individus retenus et revue des variables candidates, avec leurs statistiques de base et un diagnostic de distribution.
- **§4 — Grille : quelle configuration retenir ?** Les candidates mises en regard les unes des autres, puis le choix justifié sur les métriques.
- **§5 — ACP : quelles dimensions structurent les variables ?** Combien d'axes méritent une interprétation, et ce que chacun raconte au plan métier.
- **§6 — Typologie : quelles familles d'individus ?** Le nombre de clusters (`r aa_n_bestk` ici), l'arbre de classification, la fiabilité du classement de chaque individu, enfin le portrait de chaque famille et sa lecture métier.
- **§7 — Qualité : la typologie tient-elle ?** Familles correctement dimensionnées, classement net, séparation réelle entre clusters.

::: {.callout-tip collapse="true" appearance="minimal"}
## REPÈRES MÉTHODO : sur quoi repose ce pipeline, et où sont ses limites

**Hypothèses sous-jacentes** : Le pipeline suppose des variables **continues**. Une variable ordinale se code en numérique tant que son ordre reste stable ; à défaut, il faut basculer vers une analyse pensée pour les variables qualitatives[^famd]. Il suppose aussi des **relations linéaires** entre variables, puisque l'ACP ne capte que ce type de lien, et l'**absence de variable cible** parmi les actives, sous peine de fausser les axes. Les variables sont systématiquement centrées et réduites : sans cela, celles qui s'expriment dans de grandes unités écraseraient les autres.

**Triangulation des diagnostics** : Aucun indicateur pris seul ne suffit à juger la qualité du résultat. Pour l'ACP, on croise l'adéquation de la matrice de corrélation (KMO), le test de sphéricité de Bartlett, le critère de Kaiser et la *parallel analysis* de Horn pour arrêter le nombre d'axes, enfin la part de variance cumulée. Pour la typologie, on regarde la silhouette, la part de variance captée entre les familles, des indices de séparation comme Calinski-Harabasz, et la stabilité de la partition par rééchantillonnage.

Au-delà de quelques milliers d'individus, l'arbre complet devient trop coûteux en mémoire, car la matrice des distances croît avec le carré du nombre d'individus. Le pipeline construit alors d'abord une partition grossière en quelques centaines de groupes, sur laquelle l'arbre est bâti ; chaque individu d'origine reste rattaché à sa famille finale, si bien que la carte reste exhaustive.

**Limites à connaître** :
  - (1) une silhouette <0,25 ne signale pas un échec — sur données territoriales/sciences sociales les profils forment un *continuum*, pas des catégories tranchées ; (2) un cluster <5 % des individus est fragile (à fusionner ou expliquer) ; (3) corrélation v.test ≠ causalité — si des variables sensibles (origine, genre, statut) figurent en actives, disclaimer fairness obligatoire et envisager une régression équitable (`fairml::frrm()`).
:::

[^hcpc]: *Hierarchical Clustering on Principal Components* — une classification menée non pas sur les variables brutes mais sur les axes d'une analyse en composantes principales.
[^famd]: Analyse factorielle de données mixtes, ou analyse des correspondances multiples lorsque toutes les variables sont qualitatives.



## 2 — Bilan : que retient-on de l'analyse ?

Synthèse chiffrée du périmètre, des axes ACP retenus et de la qualité HCPC.

::: {.encadre-insight}

- **`r aa_n_ind` individus**, `r aa_n_actives` variables actives, k = **`r aa_n_bestk` clusters** (`r aa_t_sizes`)
- **ACP** — Variance 1-2 : `r aa_v_var12` %, 1-3 : `r aa_v_var13` %. `r aa_n_kaiser` axes au-dessus du seuil Kaiser
  - Dim1 (`r aa_v_dim1` %) `r aa_t_dim1`
  - Dim2 (`r aa_v_dim2` %) `r aa_t_dim2`
- **HCPC** — Silhouette **`r aa_v_sil`** (`r aa_t_sil_qual`), `r aa_n_neg` mal classés (`r aa_v_neg_pct` %)

:::

## 3 — Données : quel pool, quelles variables ?

**`r aa_n_pool` individus** dans le pool d'analyse. Le dictionnaire ci-dessous présente les **`r length(DDICT)` variables candidates** avec leurs stats descriptives (P10/médiane/P90/SD) et un **diagnostic transform** (skewness/kurtosis + reco log/arcsin/winsor/yj). Triées par |skewness| décroissant. Le rôle de chaque variable selon la config (active / supplémentaire) est traité §4.

```{r}
#| label: rt-ddict-transform
#| cache: false

# Vue unifiée : stats descriptives + diagnostic transform sur TOUTES les vars
# utilisees dans n'importe quelle config du grid (pas juste config retenue).
# Couvre tableau pivot configs vs diag transform : meme liste sans decalage.
.collect_all_vars <- function() {
  v_set <- union(CONFIG$actives, CONFIG$sup_quanti)
  if (!is.null(CONFIG$grid_configs)) {
    for (cfg in CONFIG$grid_configs) {
      v_set <- union(v_set, cfg$actives)
      v_set <- union(v_set, cfg$sup_quanti)
    }
  }
  v_set
}
.vars_focus <- intersect(.collect_all_vars(), names(df))
.vars_focus <- .vars_focus[sapply(.vars_focus, function(v) is.numeric(df[[v]]))]
if (length(.vars_focus) > 0) {
  rt_eda_transform_hints(df, vars = .vars_focus,
                          labels = DDICT[.vars_focus],
                          height = 400, sort_by_skew = TRUE,
                          include_quantiles = TRUE)
}
```

::: {.note-lecture}
**Règles diagnostic transform** (Hair et al. 2010) : 🔴 `log` ou `yj` si |skew| > 2 (impératif, `yj` si valeurs négatives) · `log1p` si min=0 (gère les zéros) · `arcsin` pour proportions/pct [0,1] ou [0,100] avec |skew| > 2 (Fisher angular transform) · 🟠 `log?` / `yj?` si 1 < |skew| ≤ 2 (recommandé) · 🟡 `winsor` si kurtosis > 7 (queues lourdes) · ⚪ `—` distribution acceptable.
:::

### Variables qualitatives supplémentaires

```{r}
#| label: rt-quali-sup
#| cache: false
#| results: asis

# Toutes les vars quali sup taguees dans n'importe quelle config du grid (ql)
.collect_quali_sup <- function() {
  v_set <- character(0)
  if (!is.null(CONFIG$sup_quali)) v_set <- union(v_set, CONFIG$sup_quali)
  if (!is.null(CONFIG$grid_configs)) {
    for (cfg in CONFIG$grid_configs) {
      if (!is.null(cfg$sup_quali)) v_set <- union(v_set, cfg$sup_quali)
    }
  }
  v_set
}
.qsup_vars <- intersect(.collect_quali_sup(), names(df))
if (length(.qsup_vars) == 0) {
  cat("*Aucune variable qualitative supplémentaire dans cette grille de configs (taguer `_acp*=ql` dans le CSV ddict pour activer).*\n")
} else {
  for (v in .qsup_vars) {
    lbl <- if (v %in% names(DDICT)) DDICT[[v]] else v
    vals <- as.character(df[[v]])
    vals <- vals[!is.na(vals) & nzchar(vals)]
    n_mod <- length(unique(vals))
    cat(sprintf("\n**%s** *(%s)* — %d modalités · top 5 : ",
                v, lbl, n_mod))
    tab <- sort(table(vals), decreasing = TRUE)
    top5 <- head(tab, 5)
    cat(paste(sprintf("%s (%d, %.1f %%)",
        names(top5), top5, 100 * top5 / sum(tab)),
      collapse = " · "))
    cat("\n")
  }
}
```

## 4 — Grille : quelle config retenir ?

Plusieurs configurations sont candidates : choix des variables actives, transformations (log, winsor), nombre de clusters. Cette section les **compare côte à côte** pour justifier la config retenue.

Avant de comparer les configs, **diagnostic préalable** : Bartlett + ratio n/p vérifient sur l'union des variables actives que le jeu de données autorise une analyse factorielle.
```{r}
#| label: diag-preal
#| eval: !expr CONFIG$run_grid
#| cache: false
#| results: asis

diag <- compute_data_diagnostic(df, CONFIG$grid_configs)
render_data_diagnostic(diag)
```

Le tableau ci-dessous compare les **`r length(CONFIG$grid_configs)` configurations candidates** sur **Setup** (vars actives, transformation) · **Diagnostic ACP** (Var Dim1/2/3 % compact, MSA min — KMO global en tooltip, multicolinéarité, Kaiser/Horn, nettoyage si applicable) · **Qualité HCPC** (k clusters, silhouette, équilibre). Gradient cellule V12 : 🟢 cible atteinte · 🟡 zone intermédiaire · 🟠 sous le seuil acceptable · 🔴 hors limites. ✅ config retenue, ❌ config écartée.

::: {.callout-note appearance="minimal"}
## Logique du pipeline `acp_grid` — sortir de la boîte noire

L'approche repose sur un **helper interne `run_acp_grid()`** qui automatise la comparaison de configurations candidates : pour chaque entrée de `GRID_CONFIGS` (variantes ACP + HCPC), il calcule l'ACP complète + diagnostics (KMO, MSA min, multicolinéarité, parallel analysis de Horn) + le clustering HCPC (silhouette, équilibre, k auto-sélectionnable). Les résultats sont stockés dans `grid$summary` (tibble de comparaison) et `grid$results` (objets ACP/HCPC par config).

**4 étapes ci-dessous** :

1. **Vue croisée des configurations testées** — quelles variables actives / supplémentaires / retirées dans chaque candidate
2. **Repères méthodo : seuils et définitions** — sur quels critères on juge (KMO, silhouette, etc.) avec gradient 4 zones
3. **Diagnostic préalable + tableau récap chiffré** — Bartlett + indicateurs agrégés par config
4. **Synthèses rédigées par config + MSA individuels** — narratif par candidate + variables polluantes

La **config retenue** (`CONFIG$selected`) est marquée ✅ dans le tableau récap et dépliée par défaut dans les synthèses.
:::
### Vue croisée des configurations testées : quelles variables retient-on ?

Le tableau ci-dessous croise **chaque variable** (en ligne) avec **chaque config** (en colonne)Rappel des rôles :

- **active** (`qact`, bleu cyan) = participe au calcul des axes principaux ;
- **supplémentaire quanti** (`qsup`, orange) = projetée *a posteriori* sur les axes sans les influencer (cible, variable de contrôle géographique, indicateur dérivé) ;
- **supplémentaire quali** (`qlsup`, gris) = modalités positionnées comme parangons illustratifs (variable nominale, segment métier).
Header bleu sur la config retenue.

```{r}
#| label: rt-config-pivot
#| eval: !expr CONFIG$run_grid && exists("build_config_pivot", mode = "function")
#| cache: false

# Ddict pour pivot : DDICT_DF (data.frame) si dispo (avec theme, unit optionnels),
# sinon DDICT (named vector) avec fallback nom = label, sinon NULL (helper fallback complet).
ddict_for_pivot <- if (exists("DDICT_DF")) {
  DDICT_DF
} else if (exists("DDICT")) {
  data.frame(variable = names(DDICT), short = unname(DDICT),
             theme = "—", stringsAsFactors = FALSE)
} else {
  NULL
}
unit_col_auto <- if (!is.null(ddict_for_pivot) && "unit" %in% names(ddict_for_pivot)) "unit" else NULL

pivot_df <- build_config_pivot(CONFIG$grid_configs, ddict_for_pivot,
  theme_col = "theme", var_col = "variable", label_col = "short",
  unit_col  = unit_col_auto)
rt_config_pivot(pivot_df, selected = CONFIG$selected,
  show_var = TRUE, unit_col = "unit", legend = TRUE)
```


Le tableau ci-dessous met en regard les `r if (!is.null(grid)) nrow(grid$summary) else 1L` configurations testées (titre et regroupements de colonnes intégrés au tableau). Le gradient des cellules donne une lecture rapide des seuils par métrique — détail dans l'encadré méthodologique sous le tableau.

```{r}
#| label: rt-grid-summary
#| eval: !expr CONFIG$run_grid
#| cache: false
#| column: page-right

rt_acp_summary_v2(grid$summary, selected = CONFIG$selected)
```

::: {.note-lecture}
**Gradient cellules V12** — 4 selon distance à la cible : 🟢 **vert** (cible atteinte) · 🟡 **jaune** (entre cible et acceptable) · 🟠 **orange** (sous le seuil acceptable) · 🔴 **rouge** (hors limites). Direction sous chaque label (cible ≥ X pour MSA/Silh./Var ; cible < X pour max |r|/Paires/Ratio). **MSA min** : survol cellule = KMO global de la config. **Équilibre clusters** : `% de chaque cluster trié décroissant · r=ratio max/min` (gradient sur le ratio). **Note** : survol cellule = texte complet. **Nettoyage** : `−N (var, +X)` si pipeline a retiré N vars.
:::

```{r}
#| label: warn-cor-pairs
#| eval: !expr CONFIG$run_grid
#| cache: false
#| results: asis

# Callout avertissement REPLIÉ : identifie les paires |r|>0.85 par config
# (la colonne "Paires |r|>.85" du tableau ne donne que le compte). Silent si aucune.
render_acp_cor_pairs_warning(grid$summary, labels = DDICT)
```

```{r}
#| label: ref-methodo-acp
#| eval: !expr CONFIG$run_grid
#| cache: false
#| results: asis

# Callout pattern cgris-2imb : 3 metriques cles visibles + 7 repliees
# Source unique : mutils/ddict-gls-DML-KPI-metrics.csv
render_acp_metrics_glossary()
```


```{r}
#| label: k-alt-bench
#| eval: !expr CONFIG$run_grid
#| cache: false
#| results: asis

# Bench k_alt INTERNE par config (sélection auto-silhouette du k). Silent si aucune config n'a k_alt.
render_k_alt_summary(grid$results, selected = CONFIG$selected)
```

Chaque config est resumée ci dessous commençant par la celle retenue; représentation 2D (var 12), qualité ACP, redondance, typologie, **Nettoyage redondance** si le pipeline a retiré des variables fortement corrélées.


```{r}
#| label: narratives-grid
#| eval: !expr CONFIG$run_grid
#| cache: false
#| results: asis

render_config_narratives(
  grid$summary,
  selected     = CONFIG$selected,
  context      = getOption("acp.context", "territorial"),
  grid_results = grid$results)
```

Le **MSA individuel** par variable de la config retenue ci-dessous identifie celles qui sont mal intégrées au groupe (MSA < 0,5 = candidate au retrait).

```{r}
#| label: msa-individuals
#| eval: !expr CONFIG$run_grid
#| cache: false
#| results: asis

render_msa_individuals(grid$results, selected = CONFIG$selected,
  context = getOption("acp.context", "territorial"))
```

## 5 — ACP : quelles dimensions structurent les variables ?

L'ACP réduit les `r aa_n_actives` variables actives à un petit nombre d'axes synthétiques (composantes principales) qui capturent l'essentiel de l'information. La lecture se fait en deux temps : (1) **éboulis + diagnostics** déterminent *combien* d'axes méritent d'être interprétés ; (2) **biplots** disent *quoi* chacun raconte — quelles variables le structurent et quels individus s'opposent dans ce plan.

### Éboulis : combien d'axes retenir ?

L'**éboulis** (scree plot) classe les axes par variance expliquée décroissante. Deux critères académiques décident combien retenir :

- **Kaiser** (1960) — axes avec valeur propre λ > 1. Un axe doit expliquer plus qu'une variable seule pour mériter d'être interprété. **Sur ce jeu : `r aa_n_kaiser` axes**.
- **Parallel analysis de Horn** (1965) — compare les eigenvalues observés à ceux simulés sur des datasets aléatoires de même dimension. Retenir uniquement les axes où λ_obs > λ_sim(95ᵉ percentile). **Méthode plus parcimonieuse que Kaiser**, particulièrement à p > 10 où Kaiser sur-extrait systématiquement (Glorfeld 1995 ; Zwick & Velicer 1986).

::: {.callout-tip collapse="true" appearance="minimal"}
## REPÈRES MÉTHODO : Kaiser vs Horn, et seuils variance

**Quand Horn et Kaiser divergent** : sur peu de variables (p < 10) ils concordent souvent. Sur p > 20, Kaiser sur-extrait — un dataset social typique à p ≈ 100 vars peut donner Kaiser ≈ 20 axes vs Horn 5-8. Dans ce cas **toujours suivre Horn**.

**Quand les deux concordent** : signal de qualité du jeu de données (pas de sur-dispersion, le pool actif est bien centré sur l'information utile).

**Seuils variance cumulée** (lecture pragmatique) :
- Var 1-2 ≥ 50 % = plan factoriel principal lisible
- Var 1-2 < 40 % = la 2D ne capture qu'une fraction, regarder l'axe 3 + biplot 1-3
- Var 1-3 ≥ 70 % = analyse robuste sur 3 axes
- Var 1-3 < 60 % = sur-dispersion, vérifier si certains axes capturent du bruit (cf. Horn)

**Coude visuel** : rupture nette sur l'éboulis entre axes informatifs et bruit résiduel. Cohérent avec Kaiser le plus souvent, parfois plus restrictif (= Horn).
:::

*Sur ce jeu : `r aa_n_kaiser` axes passent Kaiser, **Horn confirme `r aa_n_horn`**. Les 2 premiers cumulent `r aa_v_var12` % de variance ; les 3 premiers `r aa_v_var13` %.*

```{r}
#| label: plt-screeplot
#| fig-width: 10
#| fig-height: 5

# Note : add_horn = TRUE pour overlay courbe sim Horn 95e pct (couteux O(iter*n*p),
# auto-skip si n>1500). Horn est deja loggue dans le JSON via log_acp_results() : la
# valeur n_horn s'affiche dans la synthese ACP en bas de §5.
plot_screeplot(pca, add_horn = FALSE)
```

### Cercle des corrélations : comment les variables se positionnent ?

Le **cercle des corrélations** projette les variables seules (sans les individus) sur les plans Dim1×Dim2 et Dim1×Dim3. Chaque flèche est une variable : sa **longueur** mesure la qualité de projection sur le plan (proche du cercle unité = bien représentée), l'**angle** entre deux flèches approxime leur corrélation. Les variables **actives** (colorées par cos²) construisent les axes ; les **supplémentaires** — quanti en pointillé bleu, modalités qualitatives en losange violet — sont projetées *a posteriori* sans peser sur le calcul.

::: {.callout-tip collapse="true" appearance="minimal"}
## REPÈRES MÉTHODO : géométrie du cercle et lecture des angles

**Longueur de flèche** = norme de la projection sur ce plan. Flèche longue (proche du cercle) = variable bien représentée. Flèche courte = se cache dans une autre dimension.

**Angle entre 2 flèches** : 0° = corrélation forte positive ; 90° = indépendance (orthogonales) ; 180° = corrélation forte négative.

**Chaque axe se lit comme un gradient** : les variables contributrices nomment le gradient (ex : Dim1 = « décrochage scolaire vs revenus élevés », Dim2 = « jeunes vs vieillissants »).

**Variables supplémentaires** (flèches pointillées / losanges) : projetées *a posteriori*, n'influencent pas le calcul des axes. Utiles pour valider la cohérence avec une cible ou une variable de contrôle (Lat/Long, taille de pop).
:::

::: {.column-page-right}
```{r}
#| label: plt-circle-corr
#| cache: false
#| fig-width: 13
#| fig-height: 6.5
#| echo: false

# Cercle des correlations dual (Dim1×Dim2 + Dim1×Dim3) via notre helper propre :
# variables actives (fleches gradient cos2 jaune→rouge), sup quanti (pointille
# bleu fonce), sup quali (losanges violets pour modalites top par distance).
# Labels DDICT short. Cercle unite trace. Pas d'individus (≠ biplot dual).
plot_circle_corr_dual(pca,
  axes_pairs = list(c(1, 2), c(1, 3)),
  labels = DDICT,
  show_sup = TRUE,
  var_filter = 0.0,
  max_quali_modal = 8)
```
:::

### Biplot dual — Axes 1-2 (`r aa_v_var12` % variance)

Le **biplot dual** ajoute les **individus** (points) aux variables, sur deux panneaux complémentaires : **cos²** (qualité de représentation, rouge = bien projetée) et **contrib** (structuration des axes). L'apport par rapport au cercle ci-dessus est la **superposition des individus** : un point proche d'une flèche a une valeur élevée sur cette variable — c'est ce qui permet de **nommer les clusters** par les variables des flèches voisines.

```{r}
#| label: biplot-12-lecture
#| echo: false
#| results: asis

# Lecture analytique semi-auto Dim1+Dim2 : variables top contrib post-relabel (labels FR du DDICT
# si présent, sinon noms R). Sortie wrappée dans .cld-add (bloc paragraphe quali à renseigner).
top1 <- head(sort(pca$var$contrib[, 1], decreasing = TRUE), 4)
top2 <- head(sort(pca$var$contrib[, 2], decreasing = TRUE), 4)
sign1 <- sign(pca$var$coord[names(top1), 1])
sign2 <- sign(pca$var$coord[names(top2), 2])
pos1 <- names(top1)[sign1 > 0]; neg1 <- names(top1)[sign1 < 0]
pos2 <- names(top2)[sign2 > 0]; neg2 <- names(top2)[sign2 < 0]

# Wrap variables en ==marker== pour visualisation Pandoc +mark
.wrap_mark <- function(v) if (length(v) == 0) "(aucune)" else paste(sprintf("==%s==", v), collapse = ", ")

cat("::: {.cld-add}\n")
cat("::: {.callout-note appearance='minimal'}\n")
cat("## Lecture analytique du plan 1-2 (à renseigner / valider)\n\n")
cat(sprintf("**Axe 1 (%.1f %% de variance)** oppose deux pôles : à droite %s ; à gauche %s. Cet axe se lit comme un gradient continu — les individus à l'extrémité droite ont des valeurs élevées sur les premiers, faibles sur les seconds.\n\n",
  aa_v_dim1, .wrap_mark(pos1), .wrap_mark(neg1)))
cat(sprintf("**Axe 2 (%.1f %% de variance)** est orthogonal à Dim1 (variance non corrélée). Pôle haut : %s ; pôle bas : %s. À niveau Dim1 équivalent, cet axe sépare des sous-profils.\n\n",
  aa_v_dim2, .wrap_mark(pos2), .wrap_mark(neg2)))
cat("*Commentaire métier à ajouter ici par l'analyste : nom du gradient Dim1, mécanisme métier, cas concrets.*\n")
cat(":::\n:::\n")
```

::: {.column-screen-inset}
```{r}
#| label: plt-biplot-dual-12
#| cache: false
#| fig-width: 16
#| fig-height: !expr biplot_dual_height(pca, c(1,2))

plot_biplot_dual(pca, axes = c(1, 2), top_n = CONFIG$top_n,
  show_sup = TRUE, show_cor = TRUE, size_col_data = size_vec,
  labels = DDICT,
  interactive = FALSE, title = FALSE)
```
:::

### Biplot dual — Axes 1-3 (`r aa_v_plan13` % du plan)

Le plan **Dim1 × Dim3** révèle une dimension complémentaire que le plan principal ne montre pas. Souvent l'axe 3 oppose des profils que les 2 premiers axes ne séparent pas clairement (sous-typologie, profil atypique). À examiner pour valider qu'un cluster reste cohérent sur les 3 axes.

```{r}
#| label: biplot-13-lecture
#| echo: false
#| results: asis

# Lecture analytique semi-auto Dim1+Dim3 : top contrib Dim3 (Dim1 déjà lue plus haut)
top3 <- head(sort(pca$var$contrib[, 3], decreasing = TRUE), 4)
sign3 <- sign(pca$var$coord[names(top3), 3])
pos3 <- names(top3)[sign3 > 0]; neg3 <- names(top3)[sign3 < 0]

.wrap_mark <- function(v) if (length(v) == 0) "(aucune)" else paste(sprintf("==%s==", v), collapse = ", ")

cat("::: {.cld-add}\n")
cat("::: {.callout-note appearance='minimal'}\n")
cat("## Lecture analytique du plan 1-3 (à renseigner / valider)\n\n")
cat(sprintf("**Axe 3 (%.1f %% de variance)** apporte une dimension orthogonale à Dim1 et Dim2. Pôle haut : %s ; pôle bas : %s. Cet axe capture une information masquée par le plan principal — souvent un gradient secondaire (sous-typologie, composition).\n\n",
  aa_v_dim3, .wrap_mark(pos3), .wrap_mark(neg3)))
cat("**Lire la cohérence cluster en 1-3** : un cluster bien séparé en Dim1×Dim2 *et* compact en Dim1×Dim3 = caractérisation robuste sur 3 dimensions. À l'inverse, un cluster éclaté en Dim1×Dim3 signale une hétérogénéité interne.\n\n")
cat("*Commentaire métier à ajouter ici : nom du gradient Dim3, ce qu'il apporte par rapport à Dim1+Dim2.*\n")
cat(":::\n:::\n")
```

::: {.column-screen-inset}
```{r}
#| label: plt-biplot-dual-13
#| cache: false
#| fig-width: 16
#| fig-height: !expr biplot_dual_height(pca, c(1,3))

plot_biplot_dual(pca, axes = c(1, 3), top_n = CONFIG$top_n,
  show_sup = TRUE, show_cor = TRUE, size_col_data = size_vec,
  labels = DDICT,
  interactive = FALSE, title = FALSE)
```
:::

### Synthèse ACP : dimensions retenues + lecture thématique

```{r}
#| label: synthese-acp-fused
#| echo: false
#| results: asis

# Bloc 1 : synthese factuelle (encadre-insight)
cat("::: {.encadre-insight}\n")
cat(sprintf("[**SYNTHÈSE ACP — %d axes retenus, %.1f %% de variance cumulée**]{.encadre-insight-titre}\n\n",
  min(aa_n_kaiser, aa_n_horn), aa_v_var13))
cat(sprintf("- **Concordance Kaiser/Horn** — %s. %s\n",
  if (aa_n_kaiser == aa_n_horn) sprintf("Kaiser et Horn convergent sur **%d axes**", aa_n_kaiser)
  else sprintf("Kaiser propose **%d axes**, Horn (plus parcimonieux) ramène à **%d**", aa_n_kaiser, aa_n_horn),
  if (aa_n_kaiser == aa_n_horn) "Signal de qualité — le jeu de données ne sur-disperse pas."
  else "Suivre Horn (Glorfeld 1995) — Kaiser sur-extrait à p>10."))
cat(sprintf("- **Plan principal Dim1×Dim2** capte %.1f %% de variance. %s\n",
  aa_v_var12,
  if (aa_v_var12 >= 50) "Plan factoriel principal lisible — l'interprétation 2D est fiable."
  else if (aa_v_var12 >= 40) "Plan principal modéré — vérifier la cohérence sur Dim1×Dim3."
  else "Plan principal faible — la 2D ne capture qu'une fraction, regarder absolument l'axe 3."))
cat(sprintf("- **Ncp recommandé pour HCPC** = %d (médiane Kaiser/Horn).\n",
  as.integer(stats::median(c(aa_n_kaiser, aa_n_horn), na.rm = TRUE))))
cat(":::\n\n")
```

::: {.callout-note collapse="true" appearance="minimal"}
## Lecture thématique des dimensions retenues (déplier)

```{r}
#| label: dim-themes-auto
#| echo: false
#| results: asis

# Commentaire thematique auto par dimension : poles + / - via top contributrices
n_dims_to_show <- min(3, max(aa_n_kaiser, aa_n_horn, na.rm = TRUE))
render_acp_dim_themes(pca, n_dims = n_dims_to_show, ddict = DDICT, n_top = 4)
```
:::

## 6 — HCPC : quelles familles de profils ?

La classification ascendante hiérarchique (Ward) sur les coordonnées ACP
identifie `r aa_n_bestk` clusters de profils homogènes. Chaque section ci-dessous
caractérise la qualité de la partition (silhouette, mal classés), positionne
les clusters dans le plan factoriel, et profile chaque cluster par les
variables qui le distinguent significativement (heatmap v-test).

::: {.callout-tip collapse="true" appearance="minimal"}
## REPÈRES MÉTHODO : qualité d'un clustering et lecture des profils

**Silhouette (Kaufman 1990)** : pour chaque individu, mesure +1 (dans son cluster) à -1 (mal classé). Moyenne **≥ 0,50 = forte** structure ; 0,25–0,50 = raisonnable ; < 0,25 = pas de structure substantielle. *Une silhouette de 0,21 ne veut pas dire « pas de typologie » mais que les clusters se chevauchent dans le plan factoriel — l'interpréter prudemment.*

**Mal classés** (silhouette < 0) : individus dont le cluster voisin est plus proche que le sien. > 10 % = clusters mal séparés ; < 5 % = bonne cohérence.

**Mahalanobis** : distance multivariée d'un individu au profil moyen de son cluster, en tenant compte des corrélations. Moyenne attendue ≈ nombre d'actives. Valeur élevée = individu atypique dans son groupe.

**v-test** : signe et amplitude de l'écart entre la moyenne du cluster et la moyenne globale, exprimé en écarts-types. **|v| > 1,96 = significatif (p < 5 %)** ; |v| > 3 = très significatif (p < 0,1 %). Sert à nommer les clusters par les variables qui les distinguent le plus.

**Parangons** : individus les plus représentatifs de chaque cluster (au plus proche du barycentre). Utiles pour l'interprétation narrative.
:::

### Choix de k : éboulis des gains d'inertie

L'**éboulis des gains d'inertie** affiche le saut d'inertie inter-classes à chaque coupure de l'arbre. Un **saut prononcé** marque la « bonne » coupure : passer de k à k+1 clusters apporte un gain marginal seulement si on est près d'un palier. Le k retenu se justifie quand le gain devient faible (palier visible). **k = `r aa_n_bestk` retenu** ici — la barre bleue dans le graph.

::: {.float-section}

::: {.graph-droite-50}
```{r}
#| label: plt-elbow
#| fig-width: 7
#| fig-height: 4.5
#| echo: false

# Petit graph gain d'inertie seul (le dendrogramme est plus bas en column-page)
.heights <- rev(sort(hcpc$call$t$tree$height))
.n_show <- min(10, length(.heights) - 1)
.gains <- -diff(.heights[1:(.n_show + 1)])
.df_elb <- data.frame(k = 2:(.n_show + 1), gain = .gains)
ggplot(.df_elb, aes(x = factor(k), y = gain)) +
  geom_col(fill = ifelse(.df_elb$k == aa_n_bestk, "#1696d2", "gray70"), width = 0.6) +
  geom_text(aes(label = round(gain, 1)), vjust = -0.5, size = 3) +
  labs(title = sprintf("Gain d'inertie inter-classes — k=%d retenu", aa_n_bestk),
       x = "Nombre de clusters", y = "Gain") +
  theme_minimal(base_size = 11) +
  theme(plot.title = element_text(size = 11, face = "bold"))
```
:::

**Lecture rapide** — un *coude* dans la courbe = palier après lequel ajouter un cluster apporte peu d'information. Sur ce jeu, k = `r aa_n_bestk` correspond au dernier saut prononcé : passer à k+1 = gain marginal. La barre bleue marque le k retenu, à comparer aux gris (alternatives).

À noter que ce critère **ne suffit pas seul** — on le croise avec : (a) silhouette moyenne (cf. plus bas), (b) interprétation business des clusters (parangons + v.test), (c) `k_auto_facto` proposé par FactoMineR sur perte d'inertie relative max.

:::

### Dendrogramme : la structure hiérarchique de la fusion

Le **dendrogramme** visualise la fusion progressive des individus en clusters, depuis les feuilles (chaque individu = 1 cluster) jusqu'à la racine (1 seul cluster global). La hauteur d'une fusion = perte d'information acceptée pour fusionner. Le trait horizontal coupe l'arbre à **`r aa_n_bestk` clusters**.

**2 vues complémentaires** : le **lollipop top 15 fusions** (lecture rapide saut max vs k retenu) + le **dendrogramme complet** (forme de l'arbre, équilibre des branches).

```{r}
#| label: plt-dendro-lollipop
#| fig-width: 11
#| fig-height: 4
#| echo: false

# Lollipop top 15 fusions : lecture du saut d'inertie (saut max auto vs k retenu)
heights <- rev(sort(hcpc$call$t$tree$height))
top_h <- head(heights, 15)
gaps <- -diff(top_h)
k_auto <- which.max(gaps) + 1L
df_top <- data.frame(rank = seq_along(top_h), height = top_h)
df_top$pt_color <- ifelse(df_top$rank == k_auto, "#ec008b", "#1696d2")

p_lol <- ggplot(df_top, aes(x = rank, y = height)) +
  geom_segment(aes(xend = rank, yend = 0, color = pt_color), linewidth = 0.8) +
  geom_point(aes(color = pt_color), size = 2.8) +
  scale_color_identity()

h_retenu <- top_h[aa_n_bestk]
h_auto   <- top_h[k_auto]
same_k <- identical(as.integer(aa_n_bestk), as.integer(k_auto))

if (same_k) {
  p_lol <- p_lol +
    geom_hline(yintercept = h_retenu, linetype = "dashed",
               color = "#ca5800", linewidth = 0.8) +
    annotate("text", x = 13, y = h_retenu * 1.08,
             label = sprintf("k=%d retenu (= saut max auto)", aa_n_bestk),
             color = "#ca5800", fontface = "bold", size = 3.5, hjust = 1)
} else {
  p_lol <- p_lol +
    geom_hline(yintercept = h_retenu, linetype = "dashed",
               color = "#ca5800", linewidth = 0.8) +
    geom_hline(yintercept = h_auto, linetype = "dotted",
               color = "#ec008b", linewidth = 0.8) +
    annotate("text", x = 13, y = h_retenu * 1.08,
             label = sprintf("k=%d retenu", aa_n_bestk),
             color = "#ca5800", fontface = "bold", size = 3.5, hjust = 1) +
    annotate("text", x = 13, y = h_auto * 1.08,
             label = sprintf("k=%d saut max auto", k_auto),
             color = "#ec008b", fontface = "bold", size = 3.5, hjust = 1)
}

p_lol +
  scale_x_continuous(breaks = 1:15) +
  labs(title = sprintf("Top 15 fusions du dendrogramme (n=%d)", nrow(hcpc$data.clust)),
       subtitle = if (same_k)
         sprintf("Hauteur de fusion — k=%d retenu correspond au saut max auto", aa_n_bestk)
       else
         sprintf("Orange dashed=k retenu (%d), rose dotted=saut max auto (%d)",
                 aa_n_bestk, k_auto),
       x = "Rang de fusion (du haut vers le bas)", y = "Hauteur de fusion") +
  theme_minimal(base_size = 11) +
  theme(plot.title = element_text(size = 12, face = "bold"),
        plot.subtitle = element_text(size = 9.5, color = "#666"))
```

```{r}
#| label: plt-dendro-full
#| fig-width: 12
#| fig-height: 6
#| echo: false

# Dendrogramme complet (toujours visible, body normal). Sur gros n, labels masqués
# pour lisibilité + perf (fviz_dend O(n^2) en layout mais OK sans labels).
n_ind <- nrow(hcpc$data.clust)
show_lab <- n_ind <= 80
cex_val  <- if (n_ind <= 30) 0.7 else if (n_ind <= 60) 0.5 else 0.35
axis_text_x <- if (n_ind > 200) ggplot2::element_blank() else ggplot2::element_text()
dendro_main <- sprintf("Dendrogramme complet — k=%d clusters (n=%d ind.%s)",
                        aa_n_bestk, n_ind,
                        if (!show_lab) ", labels masqués" else "")

factoextra::fviz_dend(hcpc, k = aa_n_bestk, rect = TRUE,
  rect_fill = TRUE, rect_border = "gray60",
  show_labels = show_lab, cex = cex_val,
  k_colors = unname(PAL_QUALI[seq_len(aa_n_bestk)]),
  main = dendro_main, xlab = "", ylab = "Inertie") +
  theme_minimal(base_size = 11) +
  theme(plot.title = element_text(size = 12, face = "bold"),
        axis.text.x = axis_text_x)
```

### Silhouette : les individus sont-ils bien dans leur cluster ?

La **silhouette** d'un individu (Kaufman & Rousseeuw 1990) mesure sa cohérence avec son cluster d'appartenance : **+1** = parfaitement dans son cluster ; **0** = frontière (équidistant du voisin) ; **< 0** = mal classé. La **moyenne** donne la qualité globale : ≥ 0,50 = forte, 0,25–0,50 = raisonnable (frontières floues, profils en continuum), < 0,25 = pas de structure substantielle.

**Le graph ci-dessous** trie les individus par cluster puis par silhouette décroissante. Chaque barre = un individu, la couleur indique son cluster, la hauteur sa silhouette. **À lire** : (a) des barres uniformément hautes = cluster compact et bien séparé ; (b) une queue de barres courtes ou négatives à droite d'un cluster = profils flous ou mal classés candidats à reclassement.

*Sur ce jeu : silhouette moyenne **`r aa_v_sil`** (`r aa_t_sil_qual`), `r aa_n_neg` individus mal classés (`r aa_v_neg_pct` %).*

```{r}
#| label: plt-silhouette
#| fig-width: 10
#| fig-height: 4.5

factoextra::fviz_silhouette(sil_obj, print.summary = FALSE,
  palette = unname(PAL_QUALI[seq_len(aa_n_bestk)])) +
  labs(title = sprintf("Silhouette = %.3f — %d mal classé(s) (%.1f%%)",
    aa_v_sil, aa_n_neg, aa_v_neg_pct)) +
  theme_minimal(base_size = 11) +
  theme(plot.title = element_text(size = 12, face = "bold"),
        axis.text.x = element_blank(),
        axis.ticks.x = element_blank())
```

### `r aa_n_bestk` clusters — Axes 1-2 et 1-3

Visualisation des clusters dans le plan factoriel principal (axes 1-2) et complémentaire (1-3). Chaque point = un individu coloré par son cluster, ellipses = enveloppes 95 % par cluster.

- **Séparation nette en 2D** = clusters distincts sur les premiers axes, typologie « robuste ».
- **Chevauchement** = les clusters partagent une zone du plan : soit ils ne diffèrent que sur des axes supérieurs (axe 3+), soit le clustering capture des **gradients continus** plutôt que des catégories tranchées (cas fréquent sur données territoriales).
- **Cohérence entre 1-2 et 1-3** = bonne stabilité ; un cluster bien isolé en 1-2 mais éclaté en 1-3 signale une hétérogénéité interne.

::: {.column-screen-inset}
```{r}
#| label: plt-clusters-dual
#| fig-width: 16
#| fig-height: 7

ind_coords <- pca$ind$coord
shared_ylim <- range(c(ind_coords[,2], ind_coords[,3])) * 1.15
shared_xlim <- range(ind_coords[,1]) * 1.15

p12 <- plot_ind_cluster(pca, hcpc, axes = c(1, 2)) +
  coord_cartesian(xlim = shared_xlim, ylim = shared_ylim)
p13 <- plot_ind_cluster(pca, hcpc, axes = c(1, 3)) +
  coord_cartesian(xlim = shared_xlim, ylim = shared_ylim)
p12 + p13 +
  plot_layout(ncol = 2, guides = "collect") &
  theme(legend.position = "bottom")
```
:::

### Heatmap v-test : par quelles variables nommer les clusters ?

Le **v-test** mesure, pour chaque couple (cluster × variable), l'écart entre la moyenne du cluster et la moyenne globale, exprimé en écarts-types. C'est l'outil principal pour **nommer un cluster** : on cherche les variables où il se distingue le plus significativement du reste.

- **|v.test| > 1,96** = écart significatif (p < 5 %) — un point d'appui pour caractériser le cluster
- **|v.test| > 3** = écart très significatif (p < 0,1 %) — caractéristique forte
- **v.test > 0** = le cluster a une moyenne **supérieure** à la moyenne globale (étoiles bordeaux)
- **v.test < 0** = moyenne **inférieure** (étoiles bleues)

Le tableau classe les variables par **eta²** (pouvoir discriminant global : combien la variable sépare bien les clusters entre eux). Les premières colonnes = variables qui structurent le plus la typologie.

```{r}
#| label: rt-vtest-heatmap
#| cache: false

typo_vtest_rt(hcpc, labels = DDICT, cap_z = 2.0, seuil_zscore = 0.3)
```

::: {.note-lecture}
Cellule = moyenne du cluster. Fond bordeaux (+) / bleu (−) = z-score vs moyenne globale. Étoiles : \* p<5 %, \*\* p<1 %, \*\*\* p<0,1 %. Pourcentage = écart relatif. Colonnes triées par eta² (pouvoir discriminant).
:::

```{r}
#| label: comment-profil
#| echo: false
#| results: asis
cat(typo_summary_text(hcpc))
```

### Heatmap individus : qui est typique, qui est atypique ?

Le tableau ci-dessous **profile chaque individu** sur les variables actives, avec ses indicateurs de typicité dans son cluster. À utiliser pour : (1) **repérer les parangons** d'un cluster (lignes en haut quand on trie par silhouette décroissante), (2) **identifier les hors-norme** à examiner (lignes avec Mahalanobis très élevé même dans un cluster compact), (3) **lire le profil chiffré** sur chaque variable d'un individu donné (recherche par nom).

::: {.callout-tip collapse="true" appearance="minimal"}
## REPÈRES MÉTHODO : silhouette individuelle, Mahalanobis, z-score

**Silh.** = silhouette individuelle (Kaufman & Rousseeuw 1990). **+1** parfait dans son cluster ; **0** frontière (à équidistance du cluster voisin) ; **<0** mal classé (le voisin lui ressemble plus). Fond bleu intense = cohérence forte, gris = mal classé.

**Vois.** = cluster voisin le plus proche (utile pour comprendre où un mal-classé devrait basculer).

**Mah.** = distance de Mahalanobis, écart multivarié au profil moyen du cluster en tenant compte des **corrélations** entre variables. Un individu extrême sur 2 vars corrélées compte moins qu'un individu extrême sur 2 vars indépendantes. **Moyenne attendue ≈ `r aa_n_actives`** (= nombre de variables actives). Fond rose escaladant aux seuils **P75 / P90 / P95 / P99** — neutre en dessous de P75 (= individu dans la norme du cluster), rose foncé au-dessus de P95 (= atypique à examiner).

**Variables (colonnes de droite)** : valeur brute du cluster en haut, **écart % vs moyenne globale** en bas si |z-score| > 0,3. Fond **bordeaux** = au-dessus de la moyenne globale, **bleu** = en dessous, intensité = z-score (capé à |z|=2).
:::

::: {.column-page}
```{r}
#| label: rt-heatmap-individus
#| cache: false

typo_individus_rt(hcpc, pca, vars = CONFIG$actives,
  label_col = CONFIG$label_col,
  cap_z = 2.0, band = 0.3, page_size = 25, max_rows = 2000)
```
:::

::: {.note-lecture}
**Cl.** = cluster. **Silh.** = silhouette (+1 parfait, 0 frontière, <0 mal classé). **Vois.** = cluster voisin le plus proche. **Mah.** = distance de Mahalanobis (sans unité, moyenne attendue ≈ `r aa_n_actives`) — écart multivarié au profil moyen, tenant compte des corrélations. Fond rose = atypique (seuils P75/P90/P95/P99). **Variables** : valeur brute, fond bordeaux/bleu = z-score, écart % si |z| > 0.3.
:::

### Caractérisation des clusters : synthèse 4-en-1

Pour chaque cluster, le tableau ci-dessous croise les **4 angles de caractérisation** en une lecture unique : variables quantitatives discriminantes (top 3 v.test + écart %), modalités qualitatives sur-représentées (top 2 v.test > 1,96), parangons emblématiques (top 3 plus proches du barycentre), individus atypiques (Mahalanobis > P95 global). **Une seule lecture, vision exhaustive**. Les sections détail ci-dessous (collapsibles) permettent de creuser chaque angle.

::: {.column-page}
```{r}
#| label: rt-cluster-summary
#| cache: false

rt_cluster_summary(hcpc, indiv_df, ddict = DDICT)
```
:::

::: {.note-lecture}
**Lecture par cluster** — **Variables discriminantes** : `+45 %` = moyenne du cluster +45 % vs moyenne globale (v.test positif), idem `−` pour négatif. **Modalités** : pourcentage du cluster appartenant à cette modalité. **Parangons** : 3 plus proches du barycentre. **Atypiques** : top 2 individus avec Mahalanobis le plus élevé dans le cluster (au-dessus du seuil P95 global). Badge couleur cohérent avec le plot clusters Dim1×Dim2 plus haut.
:::

::: {.callout-tip collapse="true" appearance="minimal"}
## Détail — modalités qualitatives par cluster (v.test, % cluster, % global)

```{r}
#| label: rt-desc-quali-detail
#| cache: false
#| results: asis

if (length(CONFIG$sup_quali) == 0) {
  cat("*Aucune variable qualitative supplémentaire (`_acp` = `ql`) dans cette configuration. Pour activer cette caractérisation, tagger au moins une variable (ex: `state`, `region`) comme `ql` dans le CSV ddict.*\n")
} else {
  desc_ql <- typo_desc(hcpc, proba = 0.05, type = "quali")
  if (nrow(desc_ql) == 0) {
    cat("*Aucune modalité significative (v.test seuil p<0.05) sur les variables qualitatives sup pour les clusters retenus.*\n")
  } else {
  cluster_pal <- if (exists("CLUSTER_PAL")) CLUSTER_PAL else
    c("1" = "#1696d2", "2" = "#fdbf11", "3" = "#55b748", "4" = "#ec008b",
      "5" = "#5c5859", "6" = "#ca5800")
  desc_ql %>%
    group_by(cluster) %>% slice_head(n = 5) %>%
    select(cluster, variable, v.test, mean_clust, mean_global) %>%
    rt_table(cols = list(
      cluster = colDef(name = "Cluster", width = 70, align = "center",
        cell = function(v) sprintf("C%s", v),
        style = function(v) {
          col <- cluster_pal[[as.character(v)]] %||% "#999"
          list(background = col, color = "#fff", fontWeight = "700",
               borderRadius = "4px", padding = "2px 6px")
        }),
      variable = colDef(name = "Modalité", minWidth = 200),
      v.test = colDef(name = "v.test", width = 60, align = "right",
        cell = function(v) sprintf("%.1f", v),
        style = function(v) list(color = if (v > 0) "#1696d2" else "#ec008b",
                                  fontWeight = "600")),
      mean_clust = colDef(name = "% cluster", width = 80, align = "right",
        cell = function(v) sprintf("%.1f%%", v)),
      mean_global = colDef(name = "% global", width = 80, align = "right",
        cell = function(v) sprintf("%.1f%%", v),
        style = list(color = "#888"))
    ), page_size = 20)
  }
}
```
:::

::: {.callout-tip collapse="true" appearance="minimal"}
## Détail — parangons (5 plus proches du barycentre, gradient distance)

```{r}
#| label: rt-parangons-detail
#| cache: false

parangons <- typo_parangons(hcpc, n = 5)
if (nrow(parangons) > 0) {
  para_df <- parangons %>% filter(type == "paragon") %>%
    select(cluster, individu, distance)
  max_d <- max(para_df$distance, na.rm = TRUE)
  cluster_pal <- if (exists("CLUSTER_PAL")) CLUSTER_PAL else
    c("1" = "#1696d2", "2" = "#fdbf11", "3" = "#55b748", "4" = "#ec008b",
      "5" = "#5c5859", "6" = "#ca5800")

  para_df %>%
    rt_table(cols = list(
      cluster = colDef(name = "Cl.", width = 60, align = "center",
        cell = function(v) sprintf("C%s", v),
        style = function(v) {
          col <- cluster_pal[[as.character(v)]] %||% "#999"
          list(background = col, color = "#fff", fontWeight = "700",
               borderRadius = "4px", padding = "2px 6px")
        }),
      individu = colDef(name = "Individu (id)", minWidth = 220,
        style = list(fontFamily = "Fira Code, monospace", fontSize = "12px")),
      distance = colDef(name = "Distance au barycentre", minWidth = 200, align = "left",
        cell = function(v) {
          ratio <- v / max_d
          bar_w <- sprintf("%.0f%%", ratio * 100)
          alpha <- sprintf("%02x", as.integer(255 * (1 - 0.7 * ratio)))
          col <- paste0("#55b748", alpha)
          htmltools::div(style = "display: flex; align-items: center; gap: 8px;",
            htmltools::div(style = sprintf("width:%s; background:%s; height:10px; border-radius:2px;",
                                            bar_w, col)),
            htmltools::span(sprintf("%.3f", v), style = "font-size:11px; color:#444;"))
        })
    ), page_size = 30, searchable = TRUE)
}
```
:::

::: {.callout-tip collapse="true" appearance="minimal"}
## Détail — individus atypiques (Mahalanobis > P95, top 15 triables)

```{r}
#| label: rt-outliers-detail
#| cache: false

mah_p95 <- quantile(indiv_df$mahalanobis, 0.95, na.rm = TRUE)
outliers_df <- indiv_df %>%
  filter(mahalanobis > mah_p95) %>%
  arrange(desc(mahalanobis)) %>%
  select(individu, cluster, mahalanobis, silhouette)

if (nrow(outliers_df) > 0) {
  cluster_pal <- if (exists("CLUSTER_PAL")) CLUSTER_PAL else
    c("1" = "#1696d2", "2" = "#fdbf11", "3" = "#55b748", "4" = "#ec008b",
      "5" = "#5c5859", "6" = "#ca5800")
  max_mah <- max(outliers_df$mahalanobis, na.rm = TRUE)

  outliers_df %>%
    rt_table(cols = list(
      individu = colDef(name = "Individu", minWidth = 180,
        style = list(fontFamily = "Fira Code, monospace", fontSize = "12px")),
      cluster = colDef(name = "Cluster", width = 80, align = "center",
        cell = function(v) sprintf("C%s", v),
        style = function(v) {
          col <- cluster_pal[[as.character(v)]] %||% "#999"
          list(background = col, color = "#fff", fontWeight = "700",
               borderRadius = "4px", padding = "2px 6px")
        }),
      mahalanobis = colDef(name = "Mahalanobis", width = 140, align = "right",
        cell = function(v) sprintf("%.2f", v),
        style = function(v) {
          norm <- min(1, v / max_mah)
          alpha <- sprintf("%02x", as.integer(255 * norm * 0.5))
          list(background = paste0("#ef9a9a", alpha), fontWeight = "600")
        }),
      silhouette = colDef(name = "Silhouette", width = 100, align = "right",
        cell = function(v) sprintf("%.2f", v),
        style = function(v) {
          if (is.na(v)) return(list(color = "#888"))
          if (v < 0) list(color = "#c00", fontWeight = "600") else list(color = "#444")
        })
    ), page_size = 15, searchable = TRUE)
}
```

*Mahalanobis > P95 = `r round(mah_p95, 2)`. **Silhouette < 0** (rouge) = individu **mal classé** ET atypique = cas critique à examiner en priorité.*
:::

## 7 — Qualité : la typologie tient-elle ?

Synthèse des indicateurs de robustesse de la partition.

- **Équilibre** : taille des clusters (un cluster < 5 % des individus est fragile, à fusionner ou expliquer)
- **Cohérence interne** : silhouette moyenne (≥ 0,50 = forte, 0,25–0,50 = raisonnable, < 0,25 = clusters chevauchants — typique des continuums territoriaux)
- **Inertie inter** : part de la variance totale captée par la séparation entre clusters. La **consolidation k-means** raffine légèrement les frontières après HCPC.

```{r}
#| label: quality-summary
#| echo: false
#| results: asis

cat(sprintf("- **%d clusters**, %d individus (%s)\n", aa_n_bestk, aa_n_ind, aa_t_sizes))
cat(sprintf("- Silhouette : **%.3f** (%s)\n", aa_v_sil, aa_t_sil_qual))
cat(sprintf("- Mal classés : %d (%.1f %%)\n", aa_n_neg, aa_v_neg_pct))
if (!is.na(inert$inertie_inter_apres))
  cat(sprintf("- Inertie inter : **%.3f** (gain consolid. %+.1f %%)\n",
    inert$inertie_inter_apres, if (!is.na(inert$gain_consol_pct)) inert$gain_consol_pct else 0))
```

::: {.callout-tip collapse='true' appearance='minimal'}
## REPÈRES MÉTHODO : quand une silhouette modeste reste valable

Sur **données territoriales / sciences sociales**, une silhouette de 0,20–0,40 est fréquente et ne signale pas un échec : elle traduit le fait que les profils forment un **continuum** plutôt que des catégories tranchées. La typologie reste utile pour :

- nommer des **gradients** (plus dynamique vs plus rural) plutôt que des catégories étanches ;
- identifier les **parangons** (cas typiques) et les **transitions** (cas-frontière) ;
- piloter des politiques différenciées sans prétendre que les groupes sont hermétiques.

Validation par triangulation : silhouette + Calinski-Harabasz + Davies-Bouldin + Gap stat + stabilité bootstrap (`fpc::clusterboot()`, Jaccard moyen >0,75). Rejet de la typologie uniquement si silhouette <0,15 sur l'ensemble des métriques.
:::
