---
ukp: "Template ACP+HCPC v4. DRY via prepare_pca_hcpc + compute_acp_metrics (jcn-dml-grid-acp.R). CONFIG+DDICT, biplot_dual_height auto, coord_cartesian clusters, Mahalanobis actives, protections >5000 ind., notes de lecture."
dcr: 26-04-15_1900
dup: 26-05-27
tags:
  - fd
  - fd/DML
  - fj/jQUARTO
  - fj/jRR
  - zfd/quarto-template-acp-hcpc
tl: "tpl-nbk-acp-hcpc-dml-jRR-jquarto-fd"
title: "ACP-HCPC — Pbnb 75 villes monde"
subtitle: "75 villes Airbnb · KPI agrégés Inside Airbnb juin 2025"
date: today
lang: fr
from: markdown+mark
format:
  html:
    # Grid hérité du _quarto.yml (body-width 940px) — pas d'override local
    code-fold: true
    fig-width: 10
    fig-height: 7
execute:
  cache: true
  warning: false
  message: false
---

```{r}
#| label: config
#| code-fold: true
#| cache: false
#| message: true

# ============================================================
# CONFIG — MODIFIER UNIQUEMENT CE BLOC
# ============================================================

# Dictionnaire : noms R → labels FR
DDICT <- c(
  var1 = "Description variable 1",
  var2 = "Description variable 2"
)

CONFIG <- list(
  # --- Données (defaults pbnb, override possible via TPLJ_DATA/TPLJ_LABEL) ---
  data_path   = "C:/Users/vince/hh/pq/PDS/pbnb-airbnb-log-jrr-jpy/data/interim/kpi_global_by_city_2506.csv",
  encoding    = "UTF-8-BOM",
  label_col   = "city_fr",
  filter_expr = "scope == 'city'",  # pbnb : exclut sub_cities BAB

  # --- Variables ACP (placeholder, override par TPLJ_DDICT) ---
  actives     = c("var1", "var2", "var3"),
  sup_quanti  = c("sup1"),
  sup_quali   = c("f_group"),
  transform   = "none",        # "none", "log", "winsor_p5p95", ou c("var1","var3")

  # --- HCPC ---
  k           = 4,
  k_alt       = NULL,

  # --- Affichage ---
  size_col    = "vol_n_ann",
  top_n       = 25,
  selected    = "acp_2",        # config B par defaut (override TPLJ_SEL=2)

  # --- Grille (override par TPLJ_DDICT) ---
  run_grid    = FALSE,
  grid_configs = list(),

  # --- Nettoyage redondance (Kaiser 1970, MSA min) ---
  threshold_drop = 0.90,
  force_keep     = NULL
)

# ============================================================
# OVERRIDE CSV ddict (mode CSV-driven, optionnel)
# ============================================================
# Si params$ddict_csv_path est fourni au render (-P ddict_csv_path=...),
# alors DDICT et GRID_CONFIGS sont charges depuis le CSV, et CONFIG hardcoded
# ci-dessus est ECRASE pour les champs concernes (actives, sup_quanti, k...).
# La config selectionnee est : params$config_selected si fournie, sinon la 1ere du grid CSV.
# CONFIG$data_path est remplace par params$data_csv_path si fourni.

# Helper : recupere param via env var (TPLJ_DDICT, TPLJ_DATA, TPLJ_SEL, TPLJ_LABEL)
# Plus robuste sous Windows que les params Quarto en chunks knitr.
.get_env <- function(name) {
  v <- Sys.getenv(name, unset = "")
  if (!nzchar(v)) return(NULL)
  v
}
.p_ddict <- .get_env("TPLJ_DDICT")
.p_data  <- .get_env("TPLJ_DATA")
.p_sel   <- .get_env("TPLJ_SEL")
.p_label <- .get_env("TPLJ_LABEL")

if (!is.null(.p_ddict) && file.exists(.p_ddict)) {

  source("C:/Users/vince/hh/pq/PDS/mutils/jrr/jcn-dml-grid-acpols-ddict.R")

  DDICT <- load_ddict_from_csv(.p_ddict)
  GRID_CONFIGS <- load_grid_from_ddict(.p_ddict, method = "acp")

  sel_target <- if (!is.null(.p_sel)) .p_sel else GRID_CONFIGS[[1]]$id
  cfg_sel <- NULL
  for (cfg in GRID_CONFIGS) {
    if (identical(cfg$id, sel_target) || endsWith(cfg$id, sel_target)) {
      cfg_sel <- cfg; break
    }
  }
  if (is.null(cfg_sel)) cfg_sel <- GRID_CONFIGS[[1]]

  if (!is.null(.p_data)) {
    CONFIG$data_path <- .p_data
    CONFIG$encoding  <- "UTF-8"
  }
  if (!is.null(.p_label)) {
    CONFIG$label_col <- .p_label
  }
  CONFIG$actives      <- cfg_sel$actives
  CONFIG$sup_quanti   <- cfg_sel$sup_quanti
  CONFIG$sup_quali    <- cfg_sel$sup_quali
  CONFIG$transform    <- cfg_sel$transform
  CONFIG$k            <- cfg_sel$k
  CONFIG$k_alt        <- cfg_sel$k_alt
  CONFIG$selected     <- cfg_sel$id
  CONFIG$grid_configs <- GRID_CONFIGS
  CONFIG$run_grid     <- TRUE

  # --- Patch pbnb : sup_quali pbnb-specifiques toujours actives ---
  # continent_detail et is_capital sont des dimensions de stratification, pas des
  # KPI du CSV ddict. On les force en sup_quali pour toutes les configs.
  QL_PBNB <- c("continent_detail", "is_capital")
  CONFIG$sup_quali <- unique(c(CONFIG$sup_quali, QL_PBNB))
  for (i in seq_along(CONFIG$grid_configs)) {
    CONFIG$grid_configs[[i]]$sup_quali <- unique(c(
      CONFIG$grid_configs[[i]]$sup_quali, QL_PBNB))
  }
  # --- Fin patch pbnb ---

  message(sprintf("Mode CSV-driven actif - config selectionnee : %s (%d actives)",
                  cfg_sel$id, length(cfg_sel$actives)))
}
```

```{r}
#| label: setup
#| include: false
#| cache: false

library(dplyr)
library(FactoMineR)
library(factoextra)
library(cluster)
library(ggplot2)
library(patchwork)
library(reactable)

JCN <- "C:/Users/vince/hh/pq/PDS/mutils/jrr"
source(file.path(JCN, "jcn-all.R"))
source(file.path(JCN, "jcn-dml-acp-plots.R"))
source(file.path(JCN, "jcn-dml-hcpc-typo.R"))
source(file.path(JCN, "jcn-dml-grid-acp.R"))
source(file.path(JCN, "jcn-claude-log.R"))
source(file.path(JCN, "jcn-eda-summary.R"))   # calc_eda_summary pour log_eda_digest
source(file.path(JCN, "jcn-eda-corr.R"))      # calc_corr_diag, calc_eta2_table

# Initialiser le log Claude (JSON dans LOG_OUT_DIR)
# Mode CSV-driven : derive LOG_NAME du basename du CSV ddict.
# Mode hardcoded : nom generique.
.lp_ddict <- { v <- Sys.getenv("TPLJ_DDICT", unset = ""); if (nzchar(v)) v else NULL }
.lp_data  <- { v <- Sys.getenv("TPLJ_DATA",  unset = ""); if (nzchar(v)) v else NULL }
LOG_NAME <- if (!is.null(.lp_ddict)) {
  sprintf("acp-%s", tools::file_path_sans_ext(basename(.lp_ddict)))
} else {
  "tpljcn-acp"
}
LOG_OUT_DIR <- if (!is.null(.lp_data)) {
  dirname(.lp_data)
} else {
  "reports/outputs"
}
claude_log_init(LOG_NAME, output_dir = LOG_OUT_DIR)
```

```{r}
#| label: calc-all
#| include: false
#| cache: true

# &s &CALC_ALL_aaMAIN - Données, ACP+HCPC, métriques (DRY via jcn-dml-grid-acp)

# &s &LOAD_DATA - Lecture CSV + filtre + complete.cases
df_raw <- read.csv(CONFIG$data_path,
  stringsAsFactors = FALSE, fileEncoding = CONFIG$encoding)
if (!is.null(CONFIG$filter_expr) && nzchar(CONFIG$filter_expr)) {
  df <- df_raw %>% filter(eval(parse(text = CONFIG$filter_expr)))
} else {
  df <- df_raw
}

# --- Bloc pbnb-specifique : factorisation quali + imputation sup_quanti ---
# continent_detail deja dans le CSV (sp08), factor pour ACP sup quali
if ("continent_detail" %in% names(df)) {
  df$continent_detail <- factor(df$continent_detail)
}
# Fallback city_fr = city si manquant (Winnipeg, etc.)
if ("city_fr" %in% names(df)) {
  miss <- is.na(df$city_fr) | df$city_fr == ""
  df$city_fr[miss] <- df$city[miss]
}
# is_capital : string "True"/"False"/"" -> booleen -> factor
if ("is_capital" %in% names(df)) {
  v <- df$is_capital
  is_cap <- ifelse(is.na(v) | v == "" | v == "False", FALSE, TRUE)
  df$is_capital <- factor(is_cap, levels = c(FALSE, TRUE), labels = c("Non-capitale", "Capitale"))
}

df <- df[complete.cases(df[, CONFIG$actives, drop = FALSE]), ]

# Imputer NA dans les sup quanti par la mediane (PCA refuse les NA en sup)
all_qs <- if (!is.null(CONFIG$grid_configs) && length(CONFIG$grid_configs) > 0) {
  unique(unlist(lapply(CONFIG$grid_configs, function(x) x$sup_quanti)))
} else {
  CONFIG$sup_quanti
}
for (v in all_qs) {
  if (v %in% names(df) && any(is.na(df[[v]]))) {
    med_val <- median(df[[v]], na.rm = TRUE)
    n_imp <- sum(is.na(df[[v]]))
    df[[v]][is.na(df[[v]])] <- med_val
    message(sprintf("  Impute %s: %d NA -> mediane %.1f", v, n_imp, med_val))
  }
}
# --- Fin bloc pbnb ---

# Deduplication label_col : si la colonne label contient des doublons (cas
# Communities : 'Springfield' dans plusieurs states), suffixer avec _N pour
# garantir des rownames uniques requis par FactoMineR / HCPC.
if (!is.null(CONFIG$label_col) && CONFIG$label_col %in% names(df)) {
  lbls <- as.character(df[[CONFIG$label_col]])
  if (anyDuplicated(lbls) > 0) {
    df[[CONFIG$label_col]] <- make.unique(lbls, sep = "_")
    message(sprintf("Label '%s' : %d doublons -> suffixe _N applique",
                    CONFIG$label_col, sum(duplicated(lbls))))
  }
}
aa_n_pool <- nrow(df)
# &e

# &s &RUN_ACP - Grid ou single config (centralisé dans jcn-dml-grid-acp)
acp <- prepare_pca_hcpc(df, CONFIG)
list2env(acp, environment())  # expose pca, hcpc, df_pca, grid
# &e

# &s &METRICS - aa_* inline + scores + sil_obj + size_vec + inert
m <- compute_acp_metrics(pca, hcpc, df = df,
  size_col  = CONFIG$size_col,
  label_col = CONFIG$label_col,
  vars_mah  = CONFIG$actives)
list2env(m, environment())
# &e

# &s &LOG_RESULTS - Export JSON pour analyse posterieure (Claude reading)
# Pre-requis : claude_log_init() appele dans le chunk setup

log_step("SETUP",
  n_ind = aa_n_ind,
  n_actives = aa_n_actives,
  config_selected = CONFIG$selected,
  k = aa_n_bestk,
  transform = paste(CONFIG$transform, collapse = "+"))

# Socle stat global pour Claude — describe + corr + eta² + dump dataset
# Skip "data" si > 500 lignes (dump volumineux), skip "eta2" si pas de sup_quali
log_eda_digest(df,
  vars       = CONFIG$actives,
  quali_vars = CONFIG$sup_quali,
  label_col  = CONFIG$label_col,
  name_prefix = "eda",
  max_rows_dump = 500L)

# Grid summary (configs comparees + variable polluante MSA min)
if (!is.null(grid)) {
  log_result("grid_summary", as.data.frame(grid$summary),
    interpret = sprintf("%d configs testees, config %s retenue (silhouette=%.3f, KMO=%.2f)",
      nrow(grid$summary), CONFIG$selected, aa_v_sil, grid$summary$kmo[grid$summary$id == CONFIG$selected]))

  # MSA individuels de la config retenue (variable polluante identifiable)
  msai_vec <- grid$results[[CONFIG$selected]]$msai
  if (!is.null(msai_vec)) {
    log_result("msai_individual", as.list(msai_vec),
      interpret = sprintf("Variable la plus polluante : %s (MSA=%.2f)",
        names(msai_vec)[which.min(msai_vec)], min(msai_vec)))
  }
}

# ACP : eigenvalues, contributions, cos² (helper dedie)
log_acp_results(pca)
log_hcpc_results(hcpc, pca)

# Bench k_alt par config (silhouette par k teste) -- silent si aucune config n'a de k_alt
if (!is.null(grid)) log_k_alt_grid(grid$results)

# Profil clusters par variable active (z-score moyen par cluster)
if (exists("typo_profil", mode = "function")) {
  profil_df <- typo_profil(hcpc, CONFIG$actives)
  log_result("clusters_profil", profil_df,
    interpret = sprintf("Profil %d clusters sur %d variables actives",
      aa_n_bestk, length(CONFIG$actives)))
}

# Coordonnees individus + cluster + silhouette + mahalanobis
indiv_df <- data.frame(
  individu    = rownames(pca$ind$coord),
  cluster     = as.character(hcpc$data.clust$clust),
  dim1        = round(pca$ind$coord[, 1], 3),
  dim2        = round(pca$ind$coord[, 2], 3),
  dim3        = if (ncol(pca$ind$coord) >= 3) round(pca$ind$coord[, 3], 3) else NA_real_,
  silhouette  = round(scores$silhouette, 3),
  voisin      = scores$voisin,
  mahalanobis = round(scores$mahalanobis, 2),
  stringsAsFactors = FALSE
)
# --- Bloc pbnb-specifique : joint meta (continent, country, pop, vol_n_ann) ---
meta_cols <- c("country_code","continent","continent_detail","is_capital","ctx_pop_dense","vol_n_ann")
meta_cols <- meta_cols[meta_cols %in% names(df)]
if (length(meta_cols) > 0 && !is.null(CONFIG$label_col) && CONFIG$label_col %in% names(df)) {
  df_meta <- df[match(indiv_df$individu, df[[CONFIG$label_col]]),
                c(CONFIG$label_col, meta_cols), drop = FALSE]
  names(df_meta)[1] <- "individu"
  indiv_df <- merge(indiv_df, df_meta, by = "individu", all.x = TRUE, sort = FALSE)
}
# --- Fin bloc pbnb ---

log_result("indiv_clusters", indiv_df,
  interpret = sprintf("%d individus : coords ACP + cluster + silhouette + mahalanobis + meta",
    nrow(indiv_df)))

# --- Bloc pbnb : crosstabs cluster x continent_detail / country ---
if ("continent_detail" %in% names(indiv_df)) {
  ct_cont <- as.data.frame.matrix(table(indiv_df$continent_detail, indiv_df$cluster))
  ct_cont$total <- rowSums(ct_cont)
  ct_cont$region <- rownames(ct_cont)
  log_result("crosstab_cluster_continent_detail", ct_cont,
    interpret = "Distribution clusters par sous-region continentale")
}
if ("country_code" %in% names(indiv_df)) {
  ct_pays <- as.data.frame(table(indiv_df$country_code, indiv_df$cluster))
  names(ct_pays) <- c("country_code", "cluster", "n")
  ct_pays <- ct_pays[ct_pays$n > 0, ]
  log_result("crosstab_cluster_country", ct_pays,
    interpret = "Distribution clusters par pays")
}
# --- Fin bloc pbnb ---

# Top atypiques (mahalanobis)
top_aty <- indiv_df[order(-indiv_df$mahalanobis), ][1:min(10, nrow(indiv_df)), ]
log_result("top_atypiques", top_aty,
  interpret = sprintf("Top %d individus atypiques (mahalanobis) : %s",
    nrow(top_aty), paste(head(top_aty$individu, 5), collapse = ", ")))

# Mal classes (silhouette < 0)
mal_classes <- indiv_df[indiv_df$silhouette < 0, ]
if (nrow(mal_classes) > 0) {
  log_result("mal_classes", mal_classes,
    interpret = sprintf("%d individus mal classes (silhouette<0, %.1f%%)",
      nrow(mal_classes), 100 * nrow(mal_classes) / nrow(indiv_df)))
}

# Parangons par cluster
if (exists("typo_parangons", mode = "function")) {
  para_df <- typo_parangons(hcpc, n = 5)
  log_result("parangons", para_df,
    interpret = sprintf("Parangons %d clusters (5 plus proches du barycentre)",
      aa_n_bestk))
}

# Inertie + qualite globale
if (!is.null(inert)) {
  log_result("inertie", inert,
    interpret = sprintf("Inertie inter/totale apres consolidation: %.3f",
      ifelse(!is.na(inert$inertie_inter_apres), inert$inertie_inter_apres, 0)))
}

# Sauvegarde finale du JSON
claude_log_save()
# &e

# &e (FIN CALC_ALL_aaMAIN)
```

## 1 — Cadrage & méthode

Ce rapport répond à une question double : (a) **quelles dimensions cachées structurent vraiment les données ?** et (b) **peut-on regrouper les individus en familles cohérentes ?**. On dispose ici de **`r aa_n_pool` individus** décrits par **`r aa_n_actives` variables continues** candidates.

Plusieurs choix méthodologiques se posent en amont : quelles variables retenir comme actives, faut-il les transformer (log, winsor), faut-il projeter certaines variables comme supplémentaires illustratives. Aucun de ces choix n'est évident *a priori*. Le rapport instruit ces décisions en mettant en concurrence **`r ifelse(is.null(grid), 1L, nrow(grid$summary))` configurations candidates** : chaque configuration produit son propre plan factoriel (variance par axe), son adéquation à la factorisation (KMO, MSA min), sa multicolinéarité (max|r|), et sa typologie HCPC (silhouette, équilibre des clusters). Le tableau récapitulatif comparatif (§4) instruit le choix, la spécification retenue (**config `r CONFIG$selected`**) est ensuite analysée en détail (§5-7).

==Pourquoi ACP suivie de HCPC plutôt que k-means brut ?== Trois raisons combinées : (1) l'ACP **orthogonalise** les variables corrélées, évitant la sur-pondération mécanique des dimensions redondantes ; (2) elle **réduit la dimension** sans perte significative (**`r aa_v_var13` %** de variance cumulée sur 3 axes ici), rendant la classification plus stable ; (3) la HCPC sur composantes principales reste **interprétable** car chaque cluster peut être nommé via les axes ACP. Sur données socio-territoriales, où le continuum domine les catégories tranchées, ce pipeline produit des typologies plus robustes qu'un k-means brut sur les variables originales.

**Plan du rapport** — chronologie : on présente les données, on choisit la configuration, on lit les dimensions ACP, on identifie les familles d'individus, on valide la robustesse de la typologie.

1. **§3 — Données** : périmètre du pool, dictionnaire des variables candidates avec stats descriptives (n, médiane, écart-type, P10, P90)
2. **§4 — Grille** : comparaison côte à côte des configurations candidates sur Var 1-2 %, MSA, multicolinéarité, silhouette, équilibre — justification du choix de la config retenue
3. **§5 — ACP** : lecture de la config retenue — éboulis (Kaiser + Horn), biplots dual axes 1-2 et 1-3, interprétation thématique des dimensions
4. **§6 — HCPC** : typologie en `r aa_n_bestk` clusters — choix de k (gain d'inertie), dendrogramme, silhouette individuelle, caractérisation par cluster (variables discriminantes + modalités + parangons + atypiques)
5. **§7 — Qualité** : synthèse robustesse (équilibre clusters, silhouette moyenne, inertie inter captée) et seuils de rejet

::: {.callout-tip collapse="true" appearance="minimal"}
## REPÈRES MÉTHODO : pipeline ACP + HCPC, hypothèses et limites

**Pourquoi ACP + HCPC plutôt que k-means brut ?** L'ACP centre-réduit les variables et les orthogonalise. La HCPC sur ces composantes (puis consolidation k-means) produit une typologie qui (1) intègre les corrélations entre variables, (2) ne dépend pas de l'échelle, (3) reste interprétable via les axes ACP.

**Hypothèses sous-jacentes** : (1) variables idéalement continues — les ordinales s'encodent numériquement si l'ordre est stable, sinon FAMD/MCA ; (2) relations linéaires entre variables (l'ACP capture la covariance linéaire) ; (3) pas de variable cible dans les actives — sinon leakage du signal explicatif vers les axes ; (4) **scale = TRUE** systématique car les variables ont des échelles différentes (`FactoMineR::PCA()` par défaut).

**Triangulation des diagnostics** : on ne juge **jamais** la qualité d'une ACP sur une seule métrique. Combinaison nécessaire — KMO (adéquation matrice de corrélation, Kaiser-Meyer-Olkin) + Bartlett (sphéricité) + Kaiser λ>1 + parallel analysis de Horn (corrige la sur-extraction de Kaiser à p>10) + % variance cumulée. Pour HCPC : silhouette + inertie inter + Calinski-Harabasz + stabilité bootstrap (Jaccard >0,75).

**Limites à connaître** : (1) une silhouette <0,25 ne signale pas un échec — sur données territoriales/sciences sociales les profils forment un *continuum*, pas des catégories tranchées ; (2) un cluster <5 % des individus est fragile (à fusionner ou expliquer) ; (3) corrélation v.test ≠ causalité — si des variables sensibles (origine, genre, statut) figurent en actives, disclaimer fairness obligatoire et envisager une régression équitable (`fairml::frrm()`).

**Validation par triangulation** : aucune valeur de référence unique ne suffit pour valider une ACP/HCPC. Croiser les indicateurs ci-dessous (KMO, MSA min, Kaiser, Horn, silhouette, inertie inter, équilibre clusters) et accepter les écarts modérés. Plus on a de variables et plus on est sur des données sociales/territoriales, plus la silhouette baisse naturellement — ne jamais juger sur un seul chiffre.
:::

## 2 — Bilan : que retient-on de l'analyse ?

Synthèse chiffrée du périmètre, des axes ACP retenus et de la qualité HCPC.

::: {.encadre-insight}
- **`r aa_n_ind` individus**, `r aa_n_actives` variables actives, k = **`r aa_n_bestk` clusters** (`r aa_t_sizes`)
- **ACP** — Variance 1-2 : `r aa_v_var12` %, 1-3 : `r aa_v_var13` %. `r aa_n_kaiser` axes au-dessus du seuil Kaiser
  - Dim1 (`r aa_v_dim1` %) `r aa_t_dim1`
  - Dim2 (`r aa_v_dim2` %) `r aa_t_dim2`
- **HCPC** — Silhouette **`r aa_v_sil`** (`r aa_t_sil_qual`), `r aa_n_neg` mal classés (`r aa_v_neg_pct` %)
:::

::: {.cld-add}
::: {.callout-note appearance='minimal'}
## Lecture analytique — 5 familles de marchés Airbnb

L'ACP révèle deux dimensions structurantes complémentaires : **Dim1 (33 %) capture la professionnalisation** (taille des logements, % logements entiers, fréquence des avis, part de superhôtes) ; **Dim2 (20 %) oppose les marchés régulés aux marchés denses** (% min nuits ≥ 30, concentration hôtes ≥ 5 annonces vs densité pour 1 000 habitants). La typologie HCPC en **5 clusters** (silhouette 0,25, KMO 0,59) produit cinq profils interprétables :

- **C1 — Marchés régulés/contraints** (10 villes, 14 %) — *Barcelone, San Francisco, Istanbul, Boston, LA*. **Régulation locative forte** (vt min30j = +6,3) : 50 % des annonces sont en long terme contre 16 % en moyenne. Marché contraint qui force les hôtes vers la location longue durée.
- **C2 — Marchés amateurs nordiques** (17 villes, 23 %) — *Genève, Stockholm, Toronto, Zurich, Naples*. **Faible professionnalisation** (vt concentration hôtes 5+ = −4,8 ; vt superhôtes = −3,7) : petits logements (capacité < 2,5 pers), hôtes occasionnels, peu d'activité.
- **C3 — Tourisme moyen prix bas** (30 villes, 41 %) — *Anvers, Melbourne, Vienne, Bologne, Porto*. **Profil moyen dominant** : prix médian 92 €/nuit (vt = −5), 82 % de logements entiers, hôtes professionnalisés. Marché classique européen et nord-américain.
- **C4 — Capitales touristiques saturées** — *Venise, Florence, Paris, Biarritz-Anglet-Bayonne*. **Densité touristique extrême** (vt pression/1 000 hab = +6,7) : capacité d'accueil forte, prix élevés, hubs touristiques mondiaux.
- **C5 — Profil atypique** — *Seattle* et quelques autres. Petit cluster spécifique à examiner sur Dim3.

**Variable la plus polluante** : `px_entire_med` (MSA = 0,39) — le prix médian s'intègre mal au groupe des actives, à passer en supplémentaire pour itération future.
:::
:::

## 3 — Données : quel pool, quelles variables ?

**`r aa_n_pool` individus** dans le pool d'analyse. Le dictionnaire ci-dessous présente les **`r length(DDICT)` variables candidates** avec leurs **stats descriptives** (n, médiane, écart-type, P10, P90) calculées sur le pool. Le rôle de chaque variable selon la config (active / supplémentaire quanti / supplémentaire quali) est traité dans la §4 — **Vue croisée des configurations testées**.

```{r}
#| label: rt-ddict
#| cache: false

# Stats descriptives sur les vars du DDICT effectivement dans df
# Patch pbnb : do.call(rbind, lapply) avec data.frame plutot que sapply
# (le sapply tplj v4 cassait quand mix types numeric/character)
vars_in_df <- intersect(names(DDICT), names(df))

.fmt_num <- function(v) {
  if (is.na(v)) return("—")
  if (abs(v) >= 1000) sprintf("%.0f", v)
  else if (abs(v) >= 10) sprintf("%.1f", v)
  else sprintf("%.2f", v)
}

stats_rows <- lapply(vars_in_df, function(v) {
  x <- df[[v]]
  if (is.numeric(x)) {
    xc <- x[!is.na(x)]
    data.frame(
      variable = v,
      n        = length(xc),
      median   = if (length(xc) > 0) median(xc) else NA_real_,
      sd       = if (length(xc) > 1) sd(xc) else NA_real_,
      p10      = if (length(xc) > 0) quantile(xc, 0.10, names = FALSE) else NA_real_,
      p90      = if (length(xc) > 0) quantile(xc, 0.90, names = FALSE) else NA_real_,
      stringsAsFactors = FALSE)
  } else {
    data.frame(
      variable = v,
      n        = sum(!is.na(x)),
      median   = NA_real_, sd = NA_real_, p10 = NA_real_, p90 = NA_real_,
      stringsAsFactors = FALSE)
  }
})
stats_df <- do.call(rbind, stats_rows)

ddict_df <- data.frame(
  Variable = stats_df$variable,
  Label    = unname(DDICT[stats_df$variable]),
  n        = as.integer(stats_df$n),
  median   = vapply(stats_df$median, .fmt_num, character(1)),
  sd       = vapply(stats_df$sd,     .fmt_num, character(1)),
  p10      = vapply(stats_df$p10,    .fmt_num, character(1)),
  p90      = vapply(stats_df$p90,    .fmt_num, character(1)),
  stringsAsFactors = FALSE)

rt_table(ddict_df, cols = list(
  Variable = colDef(name = "Variable R", minWidth = 130,
    style = list(fontFamily = "Fira Code, monospace", fontSize = "10px")),
  Label    = colDef(name = "Description", minWidth = 240),
  n        = colDef(name = "n", width = 55, align = "right",
    style = list(fontSize = "11px", color = "#666")),
  median   = colDef(name = "Médiane", width = 75, align = "right",
    style = list(fontSize = "11px", fontWeight = "600")),
  sd       = colDef(name = "Écart-type", width = 85, align = "right",
    style = list(fontSize = "11px", color = "#666")),
  p10      = colDef(name = "P10", width = 70, align = "right",
    style = list(fontSize = "10px", color = "#888")),
  p90      = colDef(name = "P90", width = 70, align = "right",
    style = list(fontSize = "10px", color = "#888"))
), page_size = 100, height = "350px", searchable = TRUE)
```

::: {.cld-add}
### Diagnostic transform : log / winsor / Yeo-Johnson nécessaires ?

Aide à la décision pour renseigner la colonne `_transform` du CSV ddict. Triées par **|skewness| décroissant**, les vars en haut sont les plus asymétriques. Règles statistiques standards (Hair et al. 2010) :

- 🔴 **`log`** (ou `yj` si valeurs négatives) : |skew| > 2, transformation impérative
- 🟠 **`log?` / `yj?`** : 1 < |skew| ≤ 2, transformation recommandée (souvent log utile)
- 🟡 **`winsor`** : kurtosis > 7 sans skewness marquée (queues lourdes)
- ⚪ **`—`** : distribution acceptable, pas de transformation nécessaire

```{r}
#| label: rt-eda-transform-hints
#| cache: false

# Vue détaillée sur les vars ACTIVES + SUP_QUANTI (les autres n'entrent pas dans le calcul)
.vars_focus <- intersect(c(CONFIG$actives, CONFIG$sup_quanti), names(df))
.vars_focus <- .vars_focus[sapply(.vars_focus, function(v) is.numeric(df[[v]]))]
if (length(.vars_focus) > 0) {
  rt_eda_transform_hints(df, vars = .vars_focus,
                          labels = DDICT[.vars_focus],
                          height = 350, sort_by_skew = TRUE)
}
```
:::

## 4 — Grille : quelle config retenir ?

Plusieurs configurations sont candidates : choix des variables actives, transformations (log, winsor), nombre de clusters. Cette section les **compare côte à côte** pour justifier la config retenue.

::: {.callout-note appearance="minimal"}
## Logique du pipeline `acp_grid` — sortir de la boîte noire

L'approche repose sur un **helper interne `run_acp_grid()`** (`mutils/jrr/jcn-dml-grid-acp.R`) qui automatise la comparaison de configurations candidates : pour chaque entrée de `GRID_CONFIGS` (variantes ACP + HCPC), il calcule l'ACP complète + diagnostics (KMO, MSA min, multicolinéarité, parallel analysis de Horn) + le clustering HCPC (silhouette, équilibre, k auto-sélectionnable). Les résultats sont stockés dans `grid$summary` (tibble de comparaison) et `grid$results` (objets ACP/HCPC par config).

**4 étapes ci-dessous** :

1. **Vue croisée des configurations testées** — quelles variables actives / supplémentaires / retirées dans chaque candidate
2. **Repères méthodo : seuils et définitions** — sur quels critères on juge (KMO, silhouette, etc.) avec gradient 4 zones
3. **Diagnostic préalable + tableau récap chiffré** — Bartlett + indicateurs agrégés par config
4. **Synthèses rédigées par config + MSA individuels** — narratif par candidate + variables polluantes

La **config retenue** (`CONFIG$selected`) est marquée ✅ dans le tableau récap et dépliée par défaut dans les synthèses.
:::

### Vue croisée des configurations testées : quelles variables retient-on ?

Le tableau ci-dessous croise **chaque variable** (en ligne) avec **chaque config** (en colonne) — on voit d'un coup quelles variables sont actives, supplémentaires ou retirées dans chaque candidate. Rappel des rôles :

- **active** (`qact`, bleu cyan) = participe au calcul des axes principaux ;
- **supplémentaire quanti** (`qsup`, orange) = projetée *a posteriori* sur les axes sans les influencer (cible, variable de contrôle géographique, indicateur dérivé) ;
- **supplémentaire quali** (`qlsup`, gris) = modalités positionnées comme parangons illustratifs (variable nominale, segment métier).

Header bleu sur la config retenue.

```{r}
#| label: rt-config-pivot
#| eval: !expr CONFIG$run_grid && exists("build_config_pivot", mode = "function")
#| cache: false

# Ddict pour pivot : DDICT_DF (data.frame) si dispo (avec theme, unit optionnels),
# sinon DDICT (named vector) avec fallback nom = label, sinon NULL (helper fallback complet).
ddict_for_pivot <- if (exists("DDICT_DF")) {
  DDICT_DF
} else if (exists("DDICT")) {
  data.frame(variable = names(DDICT), short = unname(DDICT),
             theme = "—", stringsAsFactors = FALSE)
} else {
  NULL
}
unit_col_auto <- if (!is.null(ddict_for_pivot) && "unit" %in% names(ddict_for_pivot)) "unit" else NULL

pivot_df <- build_config_pivot(CONFIG$grid_configs, ddict_for_pivot,
  theme_col = "theme", var_col = "variable", label_col = "short",
  unit_col  = unit_col_auto)
rt_config_pivot(pivot_df, selected = CONFIG$selected,
  show_var = TRUE, unit_col = "unit", legend = TRUE)
```

### Diagnostic préalable et tableau récap des configurations testées

Avant de comparer les configs, **diagnostic préalable** : Bartlett + ratio n/p vérifient sur l'union des variables actives que le jeu de données autorise une analyse factorielle.

```{r}
#| label: diag-preal
#| eval: !expr CONFIG$run_grid
#| cache: false
#| results: asis

diag <- compute_data_diagnostic(df, CONFIG$grid_configs)
render_data_diagnostic(diag)
```

Le tableau ci-dessous compare les **`r length(CONFIG$grid_configs)` configurations candidates** sur **Setup** (vars actives, transformation) · **Diagnostic ACP** (Var Dim1/2/3 % compact, MSA min — KMO global en tooltip, multicolinéarité, Kaiser/Horn, nettoyage si applicable) · **Qualité HCPC** (k clusters, silhouette, équilibre). Gradient cellule V12 : 🟢 cible atteinte · 🟡 zone intermédiaire · 🟠 sous le seuil acceptable · 🔴 hors limites. ✅ config retenue, ❌ config écartée.

```{r}
#| label: ref-methodo-acp
#| eval: !expr CONFIG$run_grid
#| cache: false
#| results: asis

# Encadre pleine taille : definitions + seuils des metriques affichees dans le tableau
# Source unique : mutils/jrr/ddict/ddict-gls-KPI-metrics.csv
render_acp_metrics_glossary()
```

```{r}
#| label: rt-grid-summary
#| eval: !expr CONFIG$run_grid
#| cache: false
#| column: page-right

rt_acp_summary_v2(grid$summary, selected = CONFIG$selected)
```

::: {.note-lecture}
**Gradient cellules V12** — 4 zones Material 200 selon distance à la cible : 🟢 **vert** (cible atteinte) · 🟡 **jaune** (entre cible et acceptable) · 🟠 **orange** (sous le seuil acceptable) · 🔴 **rouge** (hors limites). Direction sous chaque label (cible ≥ X pour MSA/Silh./Var ; cible < X pour max |r|/Paires/Ratio). **MSA min** : survol cellule = KMO global de la config. **Équilibre clusters** : `min n/% · max n/% · ratio max/min` (gradient sur ratio). **Nettoyage** : `−N (var, +X)` si pipeline a retiré N vars.
:::

```{r}
#| label: k-alt-bench
#| eval: !expr CONFIG$run_grid
#| cache: false
#| results: asis

# Bench k_alt INTERNE par config (sélection auto-silhouette du k). Silent si aucune config n'a k_alt.
render_k_alt_summary(grid$results, selected = CONFIG$selected)
```

Chaque config ci-dessous est résumée en 4-5 puces : représentation 2D, qualité ACP, redondance, typologie, plus une puce **Nettoyage redondance** si le pipeline a retiré des variables fortement corrélées. La config retenue est dépliée, les autres repliées.

```{r}
#| label: narratives-grid
#| eval: !expr CONFIG$run_grid
#| cache: false
#| results: asis

render_config_narratives(
  grid$summary,
  selected     = CONFIG$selected,
  context      = getOption("acp.context", "territorial"),
  grid_results = grid$results)
```

Le **MSA individuel** par variable de la config retenue ci-dessous identifie celles qui sont mal intégrées au groupe (MSA < 0,5 = candidate au retrait).

```{r}
#| label: msa-individuals
#| eval: !expr CONFIG$run_grid
#| cache: false
#| results: asis

render_msa_individuals(grid$results, selected = CONFIG$selected,
  context = getOption("acp.context", "territorial"))
```

## 5 — ACP : quelles dimensions structurent les variables ?

L'ACP réduit les `r aa_n_actives` variables actives à un petit nombre d'axes synthétiques (composantes principales) qui capturent l'essentiel de l'information. La lecture se fait en deux temps : (1) **éboulis + diagnostics** déterminent *combien* d'axes méritent d'être interprétés ; (2) **biplots** disent *quoi* chacun raconte — quelles variables le structurent et quels individus s'opposent dans ce plan.

### Éboulis : combien d'axes retenir ?

L'**éboulis** (scree plot) classe les axes par variance expliquée décroissante. Deux critères académiques décident combien retenir :

- **Kaiser** (1960) — axes avec valeur propre λ > 1. Un axe doit expliquer plus qu'une variable seule pour mériter d'être interprété. **Sur ce jeu : `r aa_n_kaiser` axes**.
- **Parallel analysis de Horn** (1965) — compare les eigenvalues observés à ceux simulés sur des datasets aléatoires de même dimension. Retenir uniquement les axes où λ_obs > λ_sim(95ᵉ percentile). **Méthode plus parcimonieuse que Kaiser**, particulièrement à p > 10 où Kaiser sur-extrait systématiquement (Glorfeld 1995 ; Zwick & Velicer 1986).

::: {.callout-tip collapse="true" appearance="minimal"}
## REPÈRES MÉTHODO : Kaiser vs Horn, et seuils variance

**Quand Horn et Kaiser divergent** : sur peu de variables (p < 10) ils concordent souvent. Sur p > 20, Kaiser sur-extrait — un dataset social typique à p ≈ 100 vars peut donner Kaiser ≈ 20 axes vs Horn 5-8. Dans ce cas **toujours suivre Horn**.

**Quand les deux concordent** : signal de qualité du jeu de données (pas de sur-dispersion, le pool actif est bien centré sur l'information utile).

**Seuils variance cumulée** (lecture pragmatique) :
- Var 1-2 ≥ 50 % = plan factoriel principal lisible
- Var 1-2 < 40 % = la 2D ne capture qu'une fraction, regarder l'axe 3 + biplot 1-3
- Var 1-3 ≥ 70 % = analyse robuste sur 3 axes
- Var 1-3 < 60 % = sur-dispersion, vérifier si certains axes capturent du bruit (cf. Horn)

**Coude visuel** : rupture nette sur l'éboulis entre axes informatifs et bruit résiduel. Cohérent avec Kaiser le plus souvent, parfois plus restrictif (= Horn).
:::

*Sur ce jeu : `r aa_n_kaiser` axes passent Kaiser, **Horn confirme `r aa_n_horn`**. Les 2 premiers cumulent `r aa_v_var12` % de variance ; les 3 premiers `r aa_v_var13` %.*

```{r}
#| label: plt-screeplot
#| fig-width: 10
#| fig-height: 5

# Note : add_horn = TRUE pour overlay courbe sim Horn 95e pct (couteux O(iter*n*p),
# auto-skip si n>1500). Horn est deja loggue dans le JSON via log_acp_results() : la
# valeur n_horn s'affiche dans la synthese ACP en bas de §5.
plot_screeplot(pca, add_horn = FALSE)
```

### Biplot dual — Axes 1-2 (`r aa_v_var12` % variance)

Un **biplot dual** affiche **deux panneaux côte à côte sur le même plan factoriel** : à gauche les **variables** (flèches partant de l'origine), à droite les **individus** (points). Les deux panneaux partagent les mêmes axes Dim1×Dim2. La même flèche peut être colorée selon deux logiques complémentaires :

- **Panneau cos²** (qualité de représentation) — l'intensité du rouge mesure si la variable est bien projetée sur **ce plan-ci**. cos² > 0,5 = bien représentée, l'interprétation est fiable ; cos² < 0,3 = position non fiable, regarder un autre plan (1-3, 2-3).
- **Panneau contrib** (contribution aux axes) — l'intensité mesure si la variable **structure** Dim1 et/ou Dim2. Une variable peut avoir cos² faible (mal projetée) mais contrib forte sur un seul axe (= elle nomme cet axe sans rester dans le plan).

Les deux panneaux **se complètent** : cos² dit *où regarder*, contrib dit *quoi nommer*.

::: {.callout-tip collapse="true" appearance="minimal"}
## REPÈRES MÉTHODO : géométrie du biplot et lecture des angles

**Longueur de flèche** = norme de la projection sur ce plan. Flèche longue = variable bien représentée. Flèche courte = se cache dans une autre dimension.

**Angle entre 2 flèches** : 0° = corrélation forte positive ; 90° = indépendance (orthogonales) ; 180° = corrélation forte négative.

**Proximité variable ↔ individu** : un individu près d'une flèche a une **valeur élevée** sur cette variable. À l'opposé = valeur basse. C'est ce qui permet de **nommer un cluster** par les variables des flèches voisines.

**Chaque axe se lit comme un gradient** : la projection donne le score d'un individu sur cet axe synthétique, et les variables contributrices nomment le gradient (ex : Dim1 = « décrochage scolaire vs revenus élevés », Dim2 = « jeunes vs vieillissants »).

**Variables supplémentaires** (flèches pointillées) : projetées *a posteriori*, n'influencent pas le calcul des axes. Utiles pour valider la cohérence avec une cible (target) ou une variable de contrôle (Lat/Long, taille de pop).
:::

```{r}
#| label: biplot-12-lecture
#| echo: false
#| results: asis

# Lecture analytique semi-auto Dim1+Dim2 : variables top contrib post-relabel (labels FR du DDICT
# si présent, sinon noms R). Sortie wrappée dans .cld-add (bloc paragraphe quali à renseigner).
top1 <- head(sort(pca$var$contrib[, 1], decreasing = TRUE), 4)
top2 <- head(sort(pca$var$contrib[, 2], decreasing = TRUE), 4)
sign1 <- sign(pca$var$coord[names(top1), 1])
sign2 <- sign(pca$var$coord[names(top2), 2])
pos1 <- names(top1)[sign1 > 0]; neg1 <- names(top1)[sign1 < 0]
pos2 <- names(top2)[sign2 > 0]; neg2 <- names(top2)[sign2 < 0]

# Wrap variables en ==marker== pour visualisation Pandoc +mark
.wrap_mark <- function(v) if (length(v) == 0) "(aucune)" else paste(sprintf("==%s==", v), collapse = ", ")

cat("::: {.cld-add}\n")
cat("::: {.callout-note appearance='minimal'}\n")
cat("## Lecture analytique du plan 1-2 (à renseigner / valider)\n\n")
cat(sprintf("**Axe 1 (%.1f %% de variance)** oppose deux pôles : à droite %s ; à gauche %s. Cet axe se lit comme un gradient continu — les individus à l'extrémité droite ont des valeurs élevées sur les premiers, faibles sur les seconds.\n\n",
  aa_v_dim1, .wrap_mark(pos1), .wrap_mark(neg1)))
cat(sprintf("**Axe 2 (%.1f %% de variance)** est orthogonal à Dim1 (variance non corrélée). Pôle haut : %s ; pôle bas : %s. À niveau Dim1 équivalent, cet axe sépare des sous-profils.\n\n",
  aa_v_dim2, .wrap_mark(pos2), .wrap_mark(neg2)))
cat("*Commentaire métier à ajouter ici par l'analyste : nom du gradient Dim1, mécanisme métier, cas concrets.*\n")
cat(":::\n:::\n")
```

::: {.column-screen-inset}
```{r}
#| label: plt-biplot-dual-12
#| cache: false
#| fig-width: 16
#| fig-height: !expr biplot_dual_height(pca, c(1,2))

plot_biplot_dual(pca, axes = c(1, 2), top_n = CONFIG$top_n,
  show_sup = TRUE, show_cor = TRUE, size_col_data = size_vec,
  interactive = FALSE, title = FALSE)
```
:::

::: {.cld-add}
::: {.callout-note appearance='minimal'}
## Nommage des dimensions Dim1 et Dim2

**Dim1 (33,5 %) — « Professionnalisation × capacité d'accueil »**. Les 4 variables dominantes (cumul 86 % de contrib) pointent toutes dans le même sens positif : capacité médiane d'accueil (24 %), part de logements entiers (23 %), activité mesurée par avis/mois (21 %), part de superhôtes (18 %). À droite : marchés **professionnalisés** où les hôtes opèrent des logements entiers de grande capacité avec fort volume d'avis (typiquement métropoles touristiques mondiales). À gauche : marchés **amateurs** avec petites chambres, hôtes occasionnels, peu d'avis.

**Dim2 (19,8 %) — « Régulation locative vs densité touristique »**. Deux pôles opposés bien marqués : pôle haut = % logements en min-nuits ≥ 30 (24 % contrib, coord +0,62) + concentration hôtes 5+ annonces (21 %, coord +0,58) + superhôtes (15 %, coord +0,49) ; pôle bas = pression annonces/1 000 hab en zone dense (25 % contrib, coord −0,63). Cette opposition capture l'effet réglementation : les villes qui imposent un seuil de durée minimale (Barcelone, San Francisco) basculent vers le long terme, à l'inverse des villes denses sans contrainte (Paris, Venise, Florence).

**Plan Dim1×Dim2** : capture 53 % de la variance — lisible mais limite. Le 3e axe (15 %) doit être consulté pour valider les clusters frontières.
:::
:::

### Biplot dual — Axes 1-3 (`r aa_v_plan13` % du plan)

Le plan **Dim1 × Dim3** révèle une dimension complémentaire que le plan principal ne montre pas. Souvent l'axe 3 oppose des profils que les 2 premiers axes ne séparent pas clairement (sous-typologie, profil atypique). À examiner pour valider qu'un cluster reste cohérent sur les 3 axes.

```{r}
#| label: biplot-13-lecture
#| echo: false
#| results: asis

# Lecture analytique semi-auto Dim1+Dim3 : top contrib Dim3 (Dim1 déjà lue plus haut)
top3 <- head(sort(pca$var$contrib[, 3], decreasing = TRUE), 4)
sign3 <- sign(pca$var$coord[names(top3), 3])
pos3 <- names(top3)[sign3 > 0]; neg3 <- names(top3)[sign3 < 0]

.wrap_mark <- function(v) if (length(v) == 0) "(aucune)" else paste(sprintf("==%s==", v), collapse = ", ")

cat("::: {.cld-add}\n")
cat("::: {.callout-note appearance='minimal'}\n")
cat("## Lecture analytique du plan 1-3 (à renseigner / valider)\n\n")
cat(sprintf("**Axe 3 (%.1f %% de variance)** apporte une dimension orthogonale à Dim1 et Dim2. Pôle haut : %s ; pôle bas : %s. Cet axe capture une information masquée par le plan principal — souvent un gradient secondaire (sous-typologie, composition).\n\n",
  aa_v_dim3, .wrap_mark(pos3), .wrap_mark(neg3)))
cat("**Lire la cohérence cluster en 1-3** : un cluster bien séparé en Dim1×Dim2 *et* compact en Dim1×Dim3 = caractérisation robuste sur 3 dimensions. À l'inverse, un cluster éclaté en Dim1×Dim3 signale une hétérogénéité interne.\n\n")
cat("*Commentaire métier à ajouter ici : nom du gradient Dim3, ce qu'il apporte par rapport à Dim1+Dim2.*\n")
cat(":::\n:::\n")
```

::: {.column-screen-inset}
```{r}
#| label: plt-biplot-dual-13
#| cache: false
#| fig-width: 16
#| fig-height: !expr biplot_dual_height(pca, c(1,3))

plot_biplot_dual(pca, axes = c(1, 3), top_n = CONFIG$top_n,
  show_sup = TRUE, show_cor = TRUE, size_col_data = size_vec,
  interactive = FALSE, title = FALSE)
```
:::

### Lecture thématique des dimensions retenues

```{r}
#| label: dim-themes-auto
#| echo: false
#| results: asis

# Commentaire thematique auto par dimension : poles + / - via top contributrices
n_dims_to_show <- min(3, max(aa_n_kaiser, aa_n_horn, na.rm = TRUE))
render_acp_dim_themes(pca, n_dims = n_dims_to_show, ddict = DDICT, n_top = 4)
```

### Synthèse ACP : que disent les dimensions retenues ?

```{r}
#| label: synthese-acp
#| echo: false
#| results: asis

cat("::: {.encadre-insight}\n")
cat(sprintf("[**SYNTHÈSE ACP — %d axes retenus, %.1f %% de variance cumulée**]{.encadre-insight-titre}\n\n",
  min(aa_n_kaiser, aa_n_horn), aa_v_var13))
cat(sprintf("- **Concordance Kaiser/Horn** — %s. %s\n",
  if (aa_n_kaiser == aa_n_horn) sprintf("Kaiser et Horn convergent sur **%d axes**", aa_n_kaiser)
  else sprintf("Kaiser propose **%d axes**, Horn (plus parcimonieux) ramène à **%d**", aa_n_kaiser, aa_n_horn),
  if (aa_n_kaiser == aa_n_horn) "Signal de qualité — le jeu de données ne sur-disperse pas."
  else "Suivre Horn (Glorfeld 1995) — Kaiser sur-extrait à p>10."))
cat(sprintf("- **Plan principal Dim1×Dim2** capte %.1f %% de variance. %s\n",
  aa_v_var12,
  if (aa_v_var12 >= 50) "Plan factoriel principal lisible — l'interprétation 2D est fiable."
  else if (aa_v_var12 >= 40) "Plan principal modéré — vérifier la cohérence sur Dim1×Dim3."
  else "Plan principal faible — la 2D ne capture qu'une fraction, regarder absolument l'axe 3."))
cat(sprintf("- **Ncp recommandé pour HCPC** = %d (médiane Kaiser/Horn).\n",
  as.integer(stats::median(c(aa_n_kaiser, aa_n_horn), na.rm = TRUE))))
cat(":::\n")
```

## 6 — HCPC : quelles familles de profils ?

La classification ascendante hiérarchique (Ward) sur les coordonnées ACP
identifie `r aa_n_bestk` clusters de profils homogènes. Chaque section ci-dessous
caractérise la qualité de la partition (silhouette, mal classés), positionne
les clusters dans le plan factoriel, et profile chaque cluster par les
variables qui le distinguent significativement (heatmap v-test).

::: {.callout-tip collapse="true" appearance="minimal"}
## REPÈRES MÉTHODO : qualité d'un clustering et lecture des profils

**Silhouette (Kaufman 1990)** : pour chaque individu, mesure +1 (dans son cluster) à -1 (mal classé). Moyenne **≥ 0,50 = forte** structure ; 0,25–0,50 = raisonnable ; < 0,25 = pas de structure substantielle. *Une silhouette de 0,21 ne veut pas dire « pas de typologie » mais que les clusters se chevauchent dans le plan factoriel — l'interpréter prudemment.*

**Mal classés** (silhouette < 0) : individus dont le cluster voisin est plus proche que le sien. > 10 % = clusters mal séparés ; < 5 % = bonne cohérence.

**Mahalanobis** : distance multivariée d'un individu au profil moyen de son cluster, en tenant compte des corrélations. Moyenne attendue ≈ nombre d'actives. Valeur élevée = individu atypique dans son groupe.

**v-test** : signe et amplitude de l'écart entre la moyenne du cluster et la moyenne globale, exprimé en écarts-types. **|v| > 1,96 = significatif (p < 5 %)** ; |v| > 3 = très significatif (p < 0,1 %). Sert à nommer les clusters par les variables qui les distinguent le plus.

**Parangons** : individus les plus représentatifs de chaque cluster (au plus proche du barycentre). Utiles pour l'interprétation narrative.
:::

### Choix de k : éboulis des gains d'inertie

L'**éboulis des gains d'inertie** affiche le saut d'inertie inter-classes à chaque coupure de l'arbre. Un **saut prononcé** marque la « bonne » coupure : passer de k à k+1 clusters apporte un gain marginal seulement si on est près d'un palier. Le k retenu se justifie quand le gain devient faible (palier visible). **k = `r aa_n_bestk` retenu** ici — la barre bleue dans le graph.

::: {.float-section}

::: {.graph-droite-50}
```{r}
#| label: plt-elbow
#| fig-width: 7
#| fig-height: 4.5
#| echo: false

# Petit graph gain d'inertie seul (le dendrogramme est plus bas en column-page)
.heights <- rev(sort(hcpc$call$t$tree$height))
.n_show <- min(10, length(.heights) - 1)
.gains <- -diff(.heights[1:(.n_show + 1)])
.df_elb <- data.frame(k = 2:(.n_show + 1), gain = .gains)
ggplot(.df_elb, aes(x = factor(k), y = gain)) +
  geom_col(fill = ifelse(.df_elb$k == aa_n_bestk, "#1696d2", "gray70"), width = 0.6) +
  geom_text(aes(label = round(gain, 1)), vjust = -0.5, size = 3) +
  labs(title = sprintf("Gain d'inertie inter-classes — k=%d retenu", aa_n_bestk),
       x = "Nombre de clusters", y = "Gain") +
  theme_minimal(base_size = 11) +
  theme(plot.title = element_text(size = 11, face = "bold"))
```
:::

**Lecture rapide** — un *coude* dans la courbe = palier après lequel ajouter un cluster apporte peu d'information. Sur ce jeu, k = `r aa_n_bestk` correspond au dernier saut prononcé : passer à k+1 = gain marginal. La barre bleue marque le k retenu, à comparer aux gris (alternatives).

À noter que ce critère **ne suffit pas seul** — on le croise avec : (a) silhouette moyenne (cf. plus bas), (b) interprétation business des clusters (parangons + v.test), (c) `k_auto_facto` proposé par FactoMineR sur perte d'inertie relative max.

:::

### Dendrogramme : la structure hiérarchique de la fusion

Le **dendrogramme** visualise la fusion progressive des individus en clusters, depuis les feuilles (chaque individu = 1 cluster) jusqu'à la racine (1 seul cluster global). La hauteur d'une fusion = perte d'information acceptée pour fusionner. Le trait horizontal coupe l'arbre à **`r aa_n_bestk` clusters**.

::: {.column-page-right}
```{r}
#| label: plt-dendro
#| fig-width: 16
#| fig-height: 7
#| echo: false

# Dendrogramme seul — column-page-right pour laisser respirer l'arbre
# Fallback "top fusions" si n > 500 (fviz_dend layout en O(n^2), bloque sur gros datasets)
n_ind <- nrow(hcpc$data.clust)
DENDRO_MAX_N <- 500

if (n_ind > DENDRO_MAX_N) {
  heights <- rev(sort(hcpc$call$t$tree$height))
  top_h <- head(heights, 15)
  df_top <- data.frame(rank = seq_along(top_h), height = top_h)

  ggplot(df_top, aes(x = rank, y = height)) +
    geom_segment(aes(xend = rank, yend = 0), color = "#1696d2", linewidth = 0.8) +
    geom_point(color = "#1696d2", size = 2.5) +
    geom_hline(yintercept = top_h[aa_n_bestk], linetype = "dashed",
               color = "#ec008b", linewidth = 0.8) +
    annotate("text", x = 13, y = top_h[aa_n_bestk] * 1.05,
             label = sprintf("Coupure k=%d", aa_n_bestk),
             color = "#ec008b", fontface = "bold") +
    scale_x_continuous(breaks = 1:15) +
    labs(title = sprintf("Top 15 fusions du dendrogramme (n=%d, dendro complet trop lourd)", n_ind),
         subtitle = "Hauteur de fusion (perte d'inertie) — coupure rose marque k retenu",
         x = "Rang de fusion (du haut vers le bas)", y = "Hauteur de fusion") +
    theme_minimal(base_size = 11) +
    theme(plot.title = element_text(size = 12, face = "bold"))
} else {
  show_lab <- n_ind <= 80
  cex_val  <- if (n_ind <= 30) 0.7 else if (n_ind <= 60) 0.5 else 0.35
  dendro_main <- sprintf("Dendrogramme — k=%d (%d ind.)", aa_n_bestk, n_ind)
  axis_text_x <- if (n_ind > 200) element_blank() else element_text()
  factoextra::fviz_dend(hcpc, k = aa_n_bestk, rect = TRUE,
    rect_fill = TRUE, rect_border = "gray60",
    show_labels = show_lab, cex = cex_val,
    k_colors = unname(PAL_QUALI[seq_len(aa_n_bestk)]),
    main = dendro_main, xlab = "", ylab = "Inertie") +
    theme_minimal(base_size = 11) +
    theme(plot.title = element_text(size = 12, face = "bold"),
          axis.text.x = axis_text_x)
}
```
:::

### Silhouette : les individus sont-ils bien dans leur cluster ?

La **silhouette** d'un individu (Kaufman & Rousseeuw 1990) mesure sa cohérence avec son cluster d'appartenance : **+1** = parfaitement dans son cluster ; **0** = frontière (équidistant du voisin) ; **< 0** = mal classé. La **moyenne** donne la qualité globale : ≥ 0,50 = forte, 0,25–0,50 = raisonnable (frontières floues, profils en continuum), < 0,25 = pas de structure substantielle.

**Le graph ci-dessous** trie les individus par cluster puis par silhouette décroissante. Chaque barre = un individu, la couleur indique son cluster, la hauteur sa silhouette. **À lire** : (a) des barres uniformément hautes = cluster compact et bien séparé ; (b) une queue de barres courtes ou négatives à droite d'un cluster = profils flous ou mal classés candidats à reclassement.

*Sur ce jeu : silhouette moyenne **`r aa_v_sil`** (`r aa_t_sil_qual`), `r aa_n_neg` individus mal classés (`r aa_v_neg_pct` %).*

::: {.column-page-right}
```{r}
#| label: plt-silhouette
#| fig-width: 14
#| fig-height: 5

factoextra::fviz_silhouette(sil_obj, print.summary = FALSE,
  palette = unname(PAL_QUALI[seq_len(aa_n_bestk)])) +
  labs(title = sprintf("Silhouette = %.3f — %d mal classé(s) (%.1f%%)",
    aa_v_sil, aa_n_neg, aa_v_neg_pct)) +
  theme_minimal(base_size = 11) +
  theme(plot.title = element_text(size = 12, face = "bold"),
        axis.text.x = element_blank(),
        axis.ticks.x = element_blank())
```
:::

### `r aa_n_bestk` clusters — Axes 1-2 et 1-3

Visualisation des clusters dans le plan factoriel principal (axes 1-2) et complémentaire (1-3). Chaque point = un individu coloré par son cluster, ellipses = enveloppes 95 % par cluster.

- **Séparation nette en 2D** = clusters distincts sur les premiers axes, typologie « robuste ».
- **Chevauchement** = les clusters partagent une zone du plan : soit ils ne diffèrent que sur des axes supérieurs (axe 3+), soit le clustering capture des **gradients continus** plutôt que des catégories tranchées (cas fréquent sur données territoriales).
- **Cohérence entre 1-2 et 1-3** = bonne stabilité ; un cluster bien isolé en 1-2 mais éclaté en 1-3 signale une hétérogénéité interne.

::: {.column-screen-inset}
```{r}
#| label: plt-clusters-dual
#| fig-width: 16
#| fig-height: 7

ind_coords <- pca$ind$coord
shared_ylim <- range(c(ind_coords[,2], ind_coords[,3])) * 1.15
shared_xlim <- range(ind_coords[,1]) * 1.15

p12 <- plot_ind_cluster(pca, hcpc, axes = c(1, 2)) +
  coord_cartesian(xlim = shared_xlim, ylim = shared_ylim)
p13 <- plot_ind_cluster(pca, hcpc, axes = c(1, 3)) +
  coord_cartesian(xlim = shared_xlim, ylim = shared_ylim)
p12 + p13 +
  plot_layout(ncol = 2, guides = "collect") &
  theme(legend.position = "bottom")
```
:::

### Heatmap v-test : par quelles variables nommer les clusters ?

Le **v-test** mesure, pour chaque couple (cluster × variable), l'écart entre la moyenne du cluster et la moyenne globale, exprimé en écarts-types. C'est l'outil principal pour **nommer un cluster** : on cherche les variables où il se distingue le plus significativement du reste.

- **|v.test| > 1,96** = écart significatif (p < 5 %) — un point d'appui pour caractériser le cluster
- **|v.test| > 3** = écart très significatif (p < 0,1 %) — caractéristique forte
- **v.test > 0** = le cluster a une moyenne **supérieure** à la moyenne globale (étoiles bordeaux)
- **v.test < 0** = moyenne **inférieure** (étoiles bleues)

Le tableau classe les variables par **eta²** (pouvoir discriminant global : combien la variable sépare bien les clusters entre eux). Les premières colonnes = variables qui structurent le plus la typologie.

```{r}
#| label: rt-vtest-heatmap
#| cache: false

typo_vtest_rt(hcpc, cap_z = 2.0, seuil_zscore = 0.3)
```

::: {.note-lecture}
Cellule = moyenne du cluster. Fond bordeaux (+) / bleu (−) = z-score vs moyenne globale. Étoiles : \* p<5 %, \*\* p<1 %, \*\*\* p<0,1 %. Pourcentage = écart relatif. Colonnes triées par eta² (pouvoir discriminant).
:::

```{r}
#| label: comment-profil
#| echo: false
#| results: asis
cat(typo_summary_text(hcpc))
```

### Heatmap individus : qui est typique, qui est atypique ?

Le tableau ci-dessous **profile chaque individu** sur les variables actives, avec ses indicateurs de typicité dans son cluster. À utiliser pour : (1) **repérer les parangons** d'un cluster (lignes en haut quand on trie par silhouette décroissante), (2) **identifier les hors-norme** à examiner (lignes avec Mahalanobis très élevé même dans un cluster compact), (3) **lire le profil chiffré** sur chaque variable d'un individu donné (recherche par nom).

::: {.callout-tip collapse="true" appearance="minimal"}
## REPÈRES MÉTHODO : silhouette individuelle, Mahalanobis, z-score

**Silh.** = silhouette individuelle (Kaufman & Rousseeuw 1990). **+1** parfait dans son cluster ; **0** frontière (à équidistance du cluster voisin) ; **<0** mal classé (le voisin lui ressemble plus). Fond bleu intense = cohérence forte, gris = mal classé.

**Vois.** = cluster voisin le plus proche (utile pour comprendre où un mal-classé devrait basculer).

**Mah.** = distance de Mahalanobis, écart multivarié au profil moyen du cluster en tenant compte des **corrélations** entre variables. Un individu extrême sur 2 vars corrélées compte moins qu'un individu extrême sur 2 vars indépendantes. **Moyenne attendue ≈ `r aa_n_actives`** (= nombre de variables actives). Fond rose escaladant aux seuils **P75 / P90 / P95 / P99** — neutre en dessous de P75 (= individu dans la norme du cluster), rose foncé au-dessus de P95 (= atypique à examiner).

**Variables (colonnes de droite)** : valeur brute du cluster en haut, **écart % vs moyenne globale** en bas si |z-score| > 0,3. Fond **bordeaux** = au-dessus de la moyenne globale, **bleu** = en dessous, intensité = z-score (capé à |z|=2).
:::

::: {.column-page}
```{r}
#| label: rt-heatmap-individus
#| cache: false

typo_individus_rt(hcpc, pca, vars = CONFIG$actives,
  label_col = CONFIG$label_col,
  cap_z = 2.0, band = 0.3, page_size = 25, max_rows = 2000)
```
:::

::: {.note-lecture}
**Cl.** = cluster. **Silh.** = silhouette (+1 parfait, 0 frontière, <0 mal classé). **Vois.** = cluster voisin le plus proche. **Mah.** = distance de Mahalanobis (sans unité, moyenne attendue ≈ `r aa_n_actives`) — écart multivarié au profil moyen, tenant compte des corrélations. Fond rose = atypique (seuils P75/P90/P95/P99). **Variables** : valeur brute, fond bordeaux/bleu = z-score, écart % si |z| > 0.3.
:::

### Caractérisation des clusters : synthèse 4-en-1

Pour chaque cluster, le tableau ci-dessous croise les **4 angles de caractérisation** en une lecture unique : variables quantitatives discriminantes (top 3 v.test + écart %), modalités qualitatives sur-représentées (top 2 v.test > 1,96), parangons emblématiques (top 3 plus proches du barycentre), individus atypiques (Mahalanobis > P95 global). **Une seule lecture, vision exhaustive**. Les sections détail ci-dessous (collapsibles) permettent de creuser chaque angle.

::: {.cld-add}
::: {.callout-note appearance='minimal'}
## Nommage métier des 5 clusters

- **C1 — Marchés régulés/contraints** (10 villes, 14 %). *Parangons : Barcelone, San Francisco, Istanbul, Boston, Los Angeles*. **Marqueur fort** : 50 % d'annonces en min-nuits ≥ 30 (vt = +6,3) contre 16 % en moyenne. Moins de logements entiers (vt = −4,3) et moins d'activité (vt = −3,5). **Lecture** : ces villes ont imposé une régulation locative qui force les hôtes vers le long terme — résistance frontale au modèle Airbnb court terme.
- **C2 — Marchés amateurs nordiques/secondaires** (17 villes, 23 %). *Parangons : Genève, Stockholm, Toronto, Zurich, Naples*. **Marqueurs** : concentration hôtes 5+ annonces très basse (vt = −4,7), capacité d'accueil petite (vt = −4,0), peu de superhôtes (vt = −3,7). **Lecture** : marché peu professionnalisé, dominé par des hôtes occasionnels louant des espaces réduits — Europe du Nord et villes secondaires.
- **C3 — Tourisme moyen prix bas** (30 villes, 41 %). *Parangons : Anvers, Melbourne, Vienne, Bologne, Porto*. **Marqueurs** : prix entier médian le plus bas (vt = −5,0, 92 €/nuit), faible part long terme (vt = −3,8), bonne professionnalisation (vt cr_offre = +3,3). **Lecture** : **profil dominant européen et nord-américain** — marché Airbnb classique, professionnalisé mais peu cher.
- **C4 — Capitales touristiques saturées**. *Parangons : Venise, Florence, Paris, Biarritz-Anglet-Bayonne*. **Marqueur structurant** : pression annonces/1 000 hab dense (vt = +6,7). **Lecture** : hubs touristiques mondiaux saturés en offre — densité Airbnb extrême par rapport à la population résidente.
- **C5 — Profil spécifique** *Seattle*. Cluster minoritaire à examiner sur Dim3 — probablement marché premium nord-américain (capacité forte, prix élevés, faible long terme).

**Atypiques transversaux** : *Biarritz-Anglet-Bayonne* (Mahalanobis le plus fort, profil hybride littoral atlantique), *Hong Kong*, *Singapour* (capacités asiatiques très spécifiques), *Venise* (extrême sur tous les axes), *New York* (régulation forte mais profil métropolitain).
:::
:::

::: {.column-page}
```{r}
#| label: rt-cluster-summary
#| cache: false

rt_cluster_summary(hcpc, indiv_df, ddict = DDICT)
```
:::

::: {.note-lecture}
**Lecture par cluster** — **Variables discriminantes** : `+45 %` = moyenne du cluster +45 % vs moyenne globale (v.test positif), idem `−` pour négatif. **Modalités** : pourcentage du cluster appartenant à cette modalité. **Parangons** : 3 plus proches du barycentre. **Atypiques** : top 2 individus avec Mahalanobis le plus élevé dans le cluster (au-dessus du seuil P95 global). Badge couleur cohérent avec le plot clusters Dim1×Dim2 plus haut.
:::

::: {.callout-tip collapse="true" appearance="minimal"}
## Détail — modalités qualitatives par cluster (v.test, % cluster, % global)

```{r}
#| label: rt-desc-quali-detail
#| cache: false
#| eval: !expr length(CONFIG$sup_quali) > 0

desc_ql <- typo_desc(hcpc, proba = 0.05, type = "quali")
if (nrow(desc_ql) > 0) {
  cluster_pal <- if (exists("CLUSTER_PAL")) CLUSTER_PAL else
    c("1" = "#1696d2", "2" = "#fdbf11", "3" = "#55b748", "4" = "#ec008b",
      "5" = "#5c5859", "6" = "#ca5800")
  desc_ql %>%
    group_by(cluster) %>% slice_head(n = 5) %>%
    select(cluster, variable, v.test, mean_clust, mean_global) %>%
    rt_table(cols = list(
      cluster = colDef(name = "Cluster", width = 70, align = "center",
        cell = function(v) sprintf("C%s", v),
        style = function(v) {
          col <- cluster_pal[[as.character(v)]] %||% "#999"
          list(background = col, color = "#fff", fontWeight = "700",
               borderRadius = "4px", padding = "2px 6px")
        }),
      variable = colDef(name = "Modalité", minWidth = 200),
      v.test = colDef(name = "v.test", width = 60, align = "right",
        cell = function(v) sprintf("%.1f", v),
        style = function(v) list(color = if (v > 0) "#1696d2" else "#ec008b",
                                  fontWeight = "600")),
      mean_clust = colDef(name = "% cluster", width = 80, align = "right",
        cell = function(v) sprintf("%.1f%%", v)),
      mean_global = colDef(name = "% global", width = 80, align = "right",
        cell = function(v) sprintf("%.1f%%", v),
        style = list(color = "#888"))
    ), page_size = 20)
}
```
:::

::: {.callout-tip collapse="true" appearance="minimal"}
## Détail — parangons (5 plus proches du barycentre, gradient distance)

```{r}
#| label: rt-parangons-detail
#| cache: false

parangons <- typo_parangons(hcpc, n = 5)
if (nrow(parangons) > 0) {
  para_df <- parangons %>% filter(type == "paragon") %>%
    select(cluster, individu, distance)
  max_d <- max(para_df$distance, na.rm = TRUE)
  cluster_pal <- if (exists("CLUSTER_PAL")) CLUSTER_PAL else
    c("1" = "#1696d2", "2" = "#fdbf11", "3" = "#55b748", "4" = "#ec008b",
      "5" = "#5c5859", "6" = "#ca5800")

  para_df %>%
    rt_table(cols = list(
      cluster = colDef(name = "Cl.", width = 60, align = "center",
        cell = function(v) sprintf("C%s", v),
        style = function(v) {
          col <- cluster_pal[[as.character(v)]] %||% "#999"
          list(background = col, color = "#fff", fontWeight = "700",
               borderRadius = "4px", padding = "2px 6px")
        }),
      individu = colDef(name = "Individu (id)", minWidth = 220,
        style = list(fontFamily = "Fira Code, monospace", fontSize = "12px")),
      distance = colDef(name = "Distance au barycentre", minWidth = 200, align = "left",
        cell = function(v) {
          ratio <- v / max_d
          bar_w <- sprintf("%.0f%%", ratio * 100)
          alpha <- sprintf("%02x", as.integer(255 * (1 - 0.7 * ratio)))
          col <- paste0("#55b748", alpha)
          htmltools::div(style = "display: flex; align-items: center; gap: 8px;",
            htmltools::div(style = sprintf("width:%s; background:%s; height:10px; border-radius:2px;",
                                            bar_w, col)),
            htmltools::span(sprintf("%.3f", v), style = "font-size:11px; color:#444;"))
        })
    ), page_size = 30, searchable = TRUE)
}
```
:::

::: {.callout-tip collapse="true" appearance="minimal"}
## Détail — individus atypiques (Mahalanobis > P95, top 15 triables)

```{r}
#| label: rt-outliers-detail
#| cache: false

mah_p95 <- quantile(indiv_df$mahalanobis, 0.95, na.rm = TRUE)
outliers_df <- indiv_df %>%
  filter(mahalanobis > mah_p95) %>%
  arrange(desc(mahalanobis)) %>%
  select(individu, cluster, mahalanobis, silhouette)

if (nrow(outliers_df) > 0) {
  cluster_pal <- if (exists("CLUSTER_PAL")) CLUSTER_PAL else
    c("1" = "#1696d2", "2" = "#fdbf11", "3" = "#55b748", "4" = "#ec008b",
      "5" = "#5c5859", "6" = "#ca5800")
  max_mah <- max(outliers_df$mahalanobis, na.rm = TRUE)

  outliers_df %>%
    rt_table(cols = list(
      individu = colDef(name = "Individu", minWidth = 180,
        style = list(fontFamily = "Fira Code, monospace", fontSize = "12px")),
      cluster = colDef(name = "Cluster", width = 80, align = "center",
        cell = function(v) sprintf("C%s", v),
        style = function(v) {
          col <- cluster_pal[[as.character(v)]] %||% "#999"
          list(background = col, color = "#fff", fontWeight = "700",
               borderRadius = "4px", padding = "2px 6px")
        }),
      mahalanobis = colDef(name = "Mahalanobis", width = 140, align = "right",
        cell = function(v) sprintf("%.2f", v),
        style = function(v) {
          norm <- min(1, v / max_mah)
          alpha <- sprintf("%02x", as.integer(255 * norm * 0.5))
          list(background = paste0("#ef9a9a", alpha), fontWeight = "600")
        }),
      silhouette = colDef(name = "Silhouette", width = 100, align = "right",
        cell = function(v) sprintf("%.2f", v),
        style = function(v) {
          if (is.na(v)) return(list(color = "#888"))
          if (v < 0) list(color = "#c00", fontWeight = "600") else list(color = "#444")
        })
    ), page_size = 15, searchable = TRUE)
}
```

*Mahalanobis > P95 = `r round(mah_p95, 2)`. **Silhouette < 0** (rouge) = individu **mal classé** ET atypique = cas critique à examiner en priorité.*
:::

## 7 — Qualité : la typologie tient-elle ?

Synthèse des indicateurs de robustesse de la partition.

- **Équilibre** : taille des clusters (un cluster < 5 % des individus est fragile, à fusionner ou expliquer)
- **Cohérence interne** : silhouette moyenne (≥ 0,50 = forte, 0,25–0,50 = raisonnable, < 0,25 = clusters chevauchants — typique des continuums territoriaux)
- **Inertie inter** : part de la variance totale captée par la séparation entre clusters. La **consolidation k-means** raffine légèrement les frontières après HCPC.

```{r}
#| label: quality-summary
#| echo: false
#| results: asis

cat(sprintf("- **%d clusters**, %d individus (%s)\n", aa_n_bestk, aa_n_ind, aa_t_sizes))
cat(sprintf("- Silhouette : **%.3f** (%s)\n", aa_v_sil, aa_t_sil_qual))
cat(sprintf("- Mal classés : %d (%.1f %%)\n", aa_n_neg, aa_v_neg_pct))
if (!is.na(inert$inertie_inter_apres))
  cat(sprintf("- Inertie inter : **%.3f** (gain consolid. %+.1f %%)\n",
    inert$inertie_inter_apres, if (!is.na(inert$gain_consol_pct)) inert$gain_consol_pct else 0))
```

::: {.callout-tip collapse='true' appearance='minimal'}
## REPÈRES MÉTHODO : quand une silhouette modeste reste valable

Sur **données territoriales / sciences sociales**, une silhouette de 0,20–0,40 est fréquente et ne signale pas un échec : elle traduit le fait que les profils forment un **continuum** plutôt que des catégories tranchées. La typologie reste utile pour :

- nommer des **gradients** (plus dynamique vs plus rural) plutôt que des catégories étanches ;
- identifier les **parangons** (cas typiques) et les **transitions** (cas-frontière) ;
- piloter des politiques différenciées sans prétendre que les groupes sont hermétiques.

Validation par triangulation : silhouette + Calinski-Harabasz + Davies-Bouldin + Gap stat + stabilité bootstrap (`fpc::clusterboot()`, Jaccard moyen >0,75). Rejet de la typologie uniquement si silhouette <0,15 sur l'ensemble des métriques.
:::
