---
title: "EDA Micro — Annonces individuelles Airbnb"
subtitle: "Diagnostic exploratoire sur échantillon stratifié 10K — 75 villes monde, Inside Airbnb juin 2025"
date: today
execute:
  cache: true
params:
  data_path: "C:/Users/vince/hh/pq/PDS/pbnb-airbnb-log-jrr-jpy/data/interim/dblistingfull_2606_cons_global.parquet"
  data_type: "individual"
  echelon: "Annonce"
  label_col: ""
  filter_expr: "NULL"
  encoding: "UTF-8"
  vars_quanti: "price_eur,minimum_nights,number_of_reviews,reviews_per_month,calculated_host_listings_count,availability_365,review_scores_rating,accommodates,estimated_occupancy_l365d,estimated_revenue_l365d,is_entire_home,is_multihost,is_longterm,host_is_superhost,instant_bookable"
  vars_quanti_corr: "price_eur,minimum_nights,number_of_reviews,reviews_per_month,calculated_host_listings_count,availability_365,review_scores_rating,accommodates,estimated_occupancy_l365d,estimated_revenue_l365d"
  vars_quali: "room_type,continent,country_code,host_response_time"
  color_var: "continent"
  k_blocs: 3
  seuil_alert: 0.70
  pairs_filter: "both"
  cap_pct: 0.99
  min_eta2: 0.06
  show_crosstab: true
  crosstab_target: "room_type"
  seuil_resid: 1.96
  show_cramer: true
  ddict_path: ""
  labels_manual: "price_eur=Prix EUR/nuit,minimum_nights=Nuits minimum,number_of_reviews=Nb avis total,reviews_per_month=Avis/mois,calculated_host_listings_count=Annonces par hôte,availability_365=Disponibilité j/an,review_scores_rating=Note moyenne /5,accommodates=Capacité pers.,estimated_occupancy_l365d=Occupation est. j/an,estimated_revenue_l365d=Revenu est. EUR/an,is_entire_home=Logement entier (0/1),is_multihost=Multi-hôte (0/1),is_longterm=Long séjour (0/1),host_is_superhost=Superhôte (0/1),instant_bookable=Réserv. instantanée (0/1)"
  sample_n: 10000
---

```{r}
#| label: setup
#| include: false
#| cache: false

library(dplyr)
library(tidyr)
library(psych)
library(reactable)
library(htmltools)
library(ggplot2)
library(arrow)

JCN <- "C:/Users/vince/hh/pq/PDS/mutils/jrr"
source(file.path(JCN, "jcn-setup.R"))
source(file.path(JCN, "jcn-helpers.R"))
source(file.path(JCN, "jcn-reactable.R"))
source(file.path(JCN, "jcn-eda-summary.R"))
source(file.path(JCN, "jcn-eda-corr.R"))
source(file.path(JCN, "jcn-claude-log.R"))

claude_log_init(sprintf("eda-%s", gsub("[^a-z0-9]", "", tolower(params$echelon))))

VARS_QUANTI  <- trimws(strsplit(params$vars_quanti, ",")[[1]])
VARS_QUANTI_CORR <- if (nzchar(params$vars_quanti_corr)) {
  trimws(strsplit(params$vars_quanti_corr, ",")[[1]])
} else VARS_QUANTI
VARS_QUALI   <- if (nzchar(params$vars_quali)) trimws(strsplit(params$vars_quali, ",")[[1]]) else character(0)
COLOR_VAR    <- if (nzchar(params$color_var)) params$color_var else NULL
LABEL_COL    <- if (nzchar(params$label_col) && params$label_col != "") params$label_col else NULL
K_BLOCS      <- as.integer(params$k_blocs)
SEUIL_ALERT  <- as.numeric(params$seuil_alert)
PAIRS_FILTER <- params$pairs_filter
MIN_ETA2     <- as.numeric(params$min_eta2)
CAP_PCT      <- if (nzchar(params$cap_pct)) as.numeric(params$cap_pct) else NULL
HAS_QUALI    <- length(VARS_QUALI) > 0
SHOW_XTAB    <- as.logical(params$show_crosstab) && HAS_QUALI
XTAB_TARGET  <- if (nzchar(params$crosstab_target)) params$crosstab_target else NULL
SEUIL_RESID  <- as.numeric(params$seuil_resid)
SHOW_CRAMER  <- as.logical(params$show_cramer) && HAS_QUALI
SAMPLE_N     <- as.integer(params$sample_n)
```

```{r}
#| label: load-parquet
#| include: false

# &s &LOAD_PARQUET - Chargement listingfull (déjà nettoyée, price_eur pré-calculé)
df_brut <- read_parquet(params$data_path) |> as.data.frame()
n_brut <- nrow(df_brut)
# &e

# &s &SAMPLE - Échantillon stratifié par country_code (garantit tous les pays)
set.seed(42)
target_prop <- SAMPLE_N / n_brut

# Proportionnel mais au moins 3 par pays
min_per_group <- 3
country_n <- df_brut |> count(country_code)
country_n$n_target <- pmax(min_per_group, ceiling(country_n$n * target_prop))

sample_list <- list()
for (i in seq_len(nrow(country_n))) {
  cc <- country_n$country_code[i]
  n_take <- country_n$n_target[i]
  sub <- df_brut[df_brut$country_code == cc, ]
  idx <- sample(nrow(sub), min(n_take, nrow(sub)))
  sample_list[[i]] <- sub[idx, ]
}
df_raw <- bind_rows(sample_list)
if (nrow(df_raw) > SAMPLE_N) {
  df_raw <- df_raw[sample(nrow(df_raw), SAMPLE_N), ]
}

aa_n_brut <- formatC(n_brut, big.mark = " ")
aa_n_sample <- nrow(df_raw)
aa_n_pays_sample <- length(unique(df_raw$country_code))
aa_n_villes_sample <- length(unique(df_raw$city))

log_step("SAMPLE", n_brut = n_brut, n_sample = aa_n_sample,
  n_pays = aa_n_pays_sample, method = "stratified_country_code_min3")
# &e
```

## Échantillon

**Base source** : `dblistingfull_2606_cons_global.parquet` — `r aa_n_brut` annonces déjà nettoyées (prix 10-2000 EUR, dispo > 0, hors hôtels), `price_eur` et flags `is_*` pré-calculés par le pipeline sp07b/sp08.

**Échantillon** : `r formatC(aa_n_sample, big.mark = " ")` annonces stratifiées par `country_code` (minimum 3 par pays), couvrant **`r aa_n_pays_sample` pays** et **`r aa_n_villes_sample` villes**.

```{r}
#| label: load-data
#| include: false

# Labels manual
VAR_LABELS <- setNames(VARS_QUANTI, VARS_QUANTI)
if (nzchar(params$labels_manual)) {
  pairs <- trimws(strsplit(params$labels_manual, ",")[[1]])
  for (p in pairs) {
    kv <- trimws(strsplit(p, "=")[[1]])
    if (length(kv) == 2 && kv[1] %in% names(VAR_LABELS)) VAR_LABELS[kv[1]] <- kv[2]
  }
}

# Quali -> factor
for (qv in VARS_QUALI) {
  if (qv %in% names(df_raw)) {
    df_raw[[qv]] <- factor(df_raw[[qv]])
    lvls <- levels(df_raw[[qv]])
    df_raw[[qv]] <- factor(df_raw[[qv]], levels = lvls[nzchar(lvls)])
  }
}
quali_ok <- if (length(VARS_QUALI) > 0) {
  sapply(VARS_QUALI, function(qv) {
    if (!qv %in% names(df_raw)) return(FALSE)
    nlevels(df_raw[[qv]]) >= 2
  })
} else logical(0)
if (any(!quali_ok)) message("Quali exclues : ", paste(VARS_QUALI[!quali_ok], collapse = ", "))
VARS_QUALI <- VARS_QUALI[quali_ok]
HAS_QUALI  <- length(VARS_QUALI) > 0
SHOW_XTAB  <- SHOW_XTAB && HAS_QUALI
SHOW_CRAMER <- SHOW_CRAMER && HAS_QUALI && length(VARS_QUALI) >= 2
COLOR_VAR  <- if (!is.null(COLOR_VAR) && COLOR_VAR %in% VARS_QUALI) COLOR_VAR else {
  if (HAS_QUALI) VARS_QUALI[1] else NULL
}

cols_keep <- intersect(c(LABEL_COL, VARS_QUANTI, VARS_QUALI), names(df_raw))
df <- df_raw[, cols_keep, drop = FALSE]
```

```{r}
#| label: na-diagnostic
#| include: false

na_report <- calc_na_report(df, VARS_QUANTI)
na_report_quali <- if (HAS_QUALI) calc_na_report(df, VARS_QUALI) else NULL

log_step("POOL", n_raw = nrow(df), n_quanti = length(VARS_QUANTI),
  n_quali = length(VARS_QUALI), na_pct_lost = na_report$pct_lost)
log_result("na_report", na_report$per_var, interpret = na_report$summary_text)

df_num <- df[, intersect(VARS_QUANTI, names(df)), drop = FALSE]
names(df_num) <- VAR_LABELS[names(df_num)]

VARS_CORR_LBL <- VAR_LABELS[intersect(VARS_QUANTI_CORR, names(VAR_LABELS))]

df_num_clean <- df_num %>% na.omit()

df_full_lbl <- NULL

df_eta_full <- df[, intersect(c(VARS_QUANTI, VARS_QUALI), names(df)), drop = FALSE]
for (v in intersect(VARS_QUANTI, names(df_eta_full))) {
  if (v %in% names(VAR_LABELS) && VAR_LABELS[v] != v) {
    names(df_eta_full)[names(df_eta_full) == v] <- VAR_LABELS[v]
  }
}
```

```{r}
#| label: aa-univarie
#| include: false

summ <- calc_eda_summary(df_num)
aa_n_obs      <- nrow(df)
aa_n_quanti   <- ncol(df_num)
aa_n_quali    <- length(VARS_QUALI)
aa_n_na_tot   <- sum(is.na(df[, intersect(VARS_QUANTI, names(df)), drop = FALSE]))

aa_n_raw      <- nrow(df)
aa_n_perdu    <- na_report$n_lost
aa_pct_perdu  <- na_report$pct_lost
aa_var_max_na <- ifelse(is.na(na_report$most_costly), "aucune", na_report$most_costly)
aa_v_max_na   <- max(na_report$per_var$n_na)
aa_pct_max_na <- max(na_report$per_var$pct_na)

aa_n_skewed   <- sum(abs(summ$skewness) > 2, na.rm = TRUE)
aa_n_skew_mod <- sum(abs(summ$skewness) > 1 & abs(summ$skewness) <= 2, na.rm = TRUE)
aa_n_outlier  <- sum(summ$outliers_ratio > 5, na.rm = TRUE)
aa_n_highcv   <- sum(summ$cv > 2, na.rm = TRUE)
aa_t_most_skewed <- if (aa_n_skewed > 0) summ$variable[which.max(abs(summ$skewness))] else "aucune"
aa_v_max_skew <- round(max(abs(summ$skewness), na.rm = TRUE), 2)
aa_t_outlier_vars <- paste(summ$variable[summ$outliers_ratio > 5], collapse = ", ")
aa_vars_skewed  <- summ$variable[abs(summ$skewness) > 2]
aa_vars_outlier <- summ$variable[summ$outliers_ratio > 5]
aa_bilan_skew   <- if (length(aa_vars_skewed) > 0) paste0("*", paste(aa_vars_skewed, collapse = "*, *"), "*") else "aucune"
aa_bilan_skew_mod <- if (aa_n_skew_mod > 0) paste0("*", paste(summ$variable[abs(summ$skewness) > 1 & abs(summ$skewness) <= 2], collapse = "*, *"), "*") else ""
aa_bilan_outl   <- if (length(aa_vars_outlier) > 0) paste0("*", paste(aa_vars_outlier, collapse = "*, *"), "*") else "aucune"

log_result("eda_summary", summ, interpret = sprintf(
  "%d obs, %d var. %d skewed, %d outlier>5%%, max_skew=%s (%.2f)",
  aa_n_obs, aa_n_quanti, aa_n_skewed, aa_n_outlier, aa_t_most_skewed, aa_v_max_skew))
```

```{r}
#| label: aa-bivarie
#| include: false

ct <- calc_corr_diag(df_num_clean, k_blocs = min(K_BLOCS, ncol(df_num_clean) - 1))
emp_corr <- calc_empirical_thresholds(ct$abs_r)

aa_n_crit    <- sum(ct$abs_r >= SEUIL_ALERT)
aa_n_collin  <- sum(ct$abs_r >= 0.90)
aa_n_nonlin  <- sum(ct$delta_ps > 0.10, na.rm = TRUE)
aa_paires_crit <- ct %>%
  filter(abs_r >= SEUIL_ALERT) %>%
  mutate(txt = sprintf("**%s** x **%s** (r=%.2f)", var1, var2, r_pearson)) %>%
  pull(txt)
aa_paires_crit_short <- ct %>%
  filter(abs_r >= SEUIL_ALERT) %>%
  mutate(txt = sprintf("%s x %s", var1, var2)) %>%
  pull(txt) %>% paste(collapse = ", ")
aa_paires_collin <- ct %>%
  filter(abs_r >= 0.90) %>%
  mutate(txt = sprintf("**%s** x **%s** (r=%.2f)", var1, var2, r_pearson)) %>%
  pull(txt)
aa_paires_nonlin <- ct %>%
  filter(delta_ps > 0.10) %>%
  mutate(txt = sprintf("%s x %s (delta=%.2f)", var1, var2, delta_ps)) %>%
  pull(txt)
aa_paires_nonlin_short <- ct %>%
  filter(delta_ps > 0.10) %>%
  mutate(txt = sprintf("%s x %s", var1, var2)) %>%
  pull(txt) %>% paste(collapse = ", ")

log_step("BIVARIE", n_paires = nrow(ct), n_crit = aa_n_crit,
  n_collin = aa_n_collin, n_nonlin = aa_n_nonlin)
log_result("corr_top10", ct %>% head(10) %>% select(var1, var2, r_pearson, r_spearman, delta_ps),
  interpret = sprintf("%d paires, %d critiques |r|>%.2f, %d non-lin",
    nrow(ct), aa_n_crit, SEUIL_ALERT, aa_n_nonlin))
if (!is.null(emp_corr)) log_result("empirical_thresholds", emp_corr)
```

```{r}
#| label: aa-quali
#| include: false

if (HAS_QUALI) {
  eta2 <- calc_eta2_table(df_eta_full, VARS_QUALI, names(df_eta_full)[!names(df_eta_full) %in% VARS_QUALI])
  aa_best_quali <- {
    moys <- eta2 %>% group_by(quali) %>% summarise(m = mean(eta2, na.rm = TRUE)) %>% arrange(desc(m))
    sprintf("**%s** (eta² moyen = %.3f)", moys$quali[1], moys$m[1])
  }
} else {
  eta2 <- NULL
  aa_best_quali <- ""
}
```

## Données et contexte

```{r}
#| label: scan-global
#| column: page-right

scan_dataset(as.data.frame(df), title = sprintf("Scan échantillon — %d variables, %s obs",
  ncol(df), formatC(nrow(df), big.mark = "\u202f")))
```

*EDA `r params$data_type` — **`r params$echelon`** : `r formatC(aa_n_raw, big.mark = " ")` observations (échantillon sur `r aa_n_brut` nettoyées), `r length(VARS_QUANTI)` quanti retenues (`r length(VARS_QUANTI_CORR)` continues + `r length(VARS_QUANTI) - length(VARS_QUANTI_CORR)` binaires 0/1) et `r aa_n_quali` qualitatives. Pool après na.omit : `r formatC(nrow(df_num_clean), big.mark = " ")` obs (`r aa_pct_perdu`% perdues`r if (aa_pct_perdu > 0) sprintf(", variable coûteuse : %s", aa_var_max_na) else ""`).*

| | Variables | Rôle EDA |
|---|---|---|
| **Quanti continues** (`r length(VARS_QUANTI_CORR)`) | `r paste(VARS_QUANTI_CORR, collapse = ", ")` | Describe, distributions, corrélations, eta² |
| **Quanti binaires 0/1** (`r length(VARS_QUANTI) - length(VARS_QUANTI_CORR)`) | `r if (length(setdiff(VARS_QUANTI, VARS_QUANTI_CORR)) > 0) paste(setdiff(VARS_QUANTI, VARS_QUANTI_CORR), collapse = ", ") else "—"` | Eta²/v-test (taux par groupe), corrélations phi |
| **Quali** (`r aa_n_quali`) | `r paste(VARS_QUALI, collapse = ", ")` | Profils, eta²/v-test, crosstabs, Cramér V |

## Bilan diagnostic et préparation

### Diagnostic transversal

`r if (aa_n_collin > 0) sprintf("- \U0001F534 **Variables a retirer** (redondance |r| > 0.90) : %d paire(s) — %s", aa_n_collin, paste(aa_paires_collin, collapse = " ; ")) else ""`
`r if (aa_n_crit > 0) sprintf("- \U0001F7E0 **Paires fortes** (|r| > %.2f) : %d — %s", SEUIL_ALERT, aa_n_crit, aa_paires_crit_short) else sprintf("- \U0001F7E2 Aucune paire critique (|r| > %.2f)", SEUIL_ALERT)`
`r if (aa_n_skewed > 0) sprintf("- \U0001F7E1 **Asymetries** (|skew| > 2) : %s", aa_bilan_skew) else ""`
`r if (aa_n_outlier > 0) sprintf("- \U0001F7E2 **Outliers** (>5%% IQR) : %s", aa_bilan_outl) else ""`
`r if (aa_n_nonlin > 0) sprintf("- \u2139\ufe0f **Non-linearites** : %s", aa_paires_nonlin_short) else ""`
`r if (nrow(df_num) > 10000) sprintf("- \u26a0 **p-values saturees** (N=%s) : se fier a |r|, eta2, seuils empiriques", formatC(nrow(df_num), big.mark = "\u202f")) else ""`

### Recommandations par usage

::: {.panel-tabset}

#### Pre-ACP

`r if (aa_n_collin > 0) "- Retirer 1 variable par paire |r| > 0.90 (axes parasites)" else ""`
`r if (aa_n_crit > 0) sprintf("- Passer en quanti sup les paires |r| > %.2f : %s", SEUIL_ALERT, aa_paires_crit_short) else "- Pas de retrait necessaire"`
`r if (aa_n_skewed > 0) sprintf("- Log-transform optionnel : %s", aa_bilan_skew) else ""`
- Outliers : winsoriser si shift > 20%
`r if (HAS_QUALI) sprintf("- Quali sup : %s", paste(VARS_QUALI, collapse = ", ")) else ""`

#### Pre-regression

`r if (aa_n_crit > 0) sprintf("- VIF a calculer — retirer si VIF > 5 : %s", aa_paires_crit_short) else "- Pas de colinearite bloquante"`
`r if (aa_n_skewed > 0) sprintf("- Transformer pour normaliser les residus : %s", aa_bilan_skew) else ""`
- Outliers : Cook's distance apres le fit, retirer si Di > 4/n
`r if (aa_n_nonlin > 0) sprintf("- Non-linearites : splines ou GAM pour %s", aa_paires_nonlin_short) else ""`

#### Pre-clustering

- Standardiser obligatoirement (z-score ou robust scale)
`r if (aa_n_collin > 0) "- Retirer redondances |r| > 0.90 (sur-ponderent une dimension)" else ""`
- Outliers : winsoriser — deforment les distances euclidiennes
`r if (aa_n_skewed > 0) sprintf("- Transformer : %s", aa_bilan_skew) else ""`

#### Pre-ML supervise

- Redondances : Lasso/Ridge gere, RandomForest aussi
- Outliers : critique pour SVM/kNN, robuste pour arbres
`r if (aa_n_skewed > 0) "- Asymetries : critique pour lineaire, robuste pour arbres" else ""`

#### Indice synthetique

- Standardiser obligatoirement (z-score, rang, min-max)
`r if (aa_n_outlier > 0) sprintf("- Winsoriser : %s", aa_bilan_outl) else ""`
- Redondances tolerables (renforcent une dimension)
- Ponderation : egales (defaut), expert, ou Cronbach (alpha > 0.7)

:::

## Analyse univariée — structure des variables

```{r}
#| label: eda-quali-summary

if (HAS_QUALI) make_eda_quali_summary(df, VARS_QUALI)
```

```{r}
#| label: eda-describe
#| column: page-right

make_eda_describe_rt(df_num, summ, df_full = df_full_lbl, label_col = LABEL_COL, n_top = 5)
```

### Distributions

```{r}
#| label: eda-distributions
#| column: page-right
#| fig-width: 12
#| fig-height: !expr max(4, ceiling(aa_n_quanti / (if (aa_n_quanti <= 4) 2 else if (aa_n_quanti <= 9) 3 else 4)) * 2.5)

plot_eda_distributions(df_num[, VARS_CORR_LBL, drop = FALSE], cap_pct = CAP_PCT)
```


## Analyse bivariée — corrélations et redondances

```{r}
#| label: eda-corrmat
#| column: page-right

make_corr_matrix_rt(df_num_clean, k = min(K_BLOCS, ncol(df_num_clean) - 1))
```

```{r}
#| label: eda-corr-diag
#| column: page-right

make_corr_diag_rt(ct, seuil_alert = SEUIL_ALERT, min_display = 0.20, empirical = emp_corr)
```

```{r}
#| label: eda-scatter
#| column: page-right
#| fig-width: 12
#| fig-height: !expr max(5, ceiling(sum(ct$abs_r >= 0.40) / 2) * 4)
#| eval: !expr sum(ct$abs_r >= 0.40) > 0

plot_eda_scatter_pairs(df_eta_full, ct, color_var = COLOR_VAR,
  pairs_filter = PAIRS_FILTER, ncol = 2, point_size = 1)
```


`r if (HAS_QUALI) "## Croisement quali × quanti — influence des typologies" else ""`

`r if (HAS_QUALI) "*Matrice eta² : part de variance de chaque quanti expliquée par chaque quali. Seuils Cohen : < 0.02 négligeable, 0.02-0.06 petit, 0.06-0.14 moyen, > 0.14 grand.*" else ""`

```{r}
#| label: eda-eta2

if (HAS_QUALI && !is.null(eta2)) rt_eta2_matrix(eta2)
```

```{r}
#| label: eda-eta2-comment
#| cache: false

if (HAS_QUALI && !is.null(eta2)) eta2_auto_comment(eta2)
```

`r if (HAS_QUALI) "*Heatmaps v-test : écart standardisé à la moyenne globale par modalité. Gras si |v| > 2.58 (p < 0.01). Bordeaux = au-dessus, bleu = en-dessous.*" else ""`

```{r}
#| label: eda-vtest-1
#| cache: false
#| eval: !expr length(VARS_QUALI) >= 1

vt_1 <- calc_vtest_table(df_eta_full, VARS_QUALI[1], names(df_eta_full)[!names(df_eta_full) %in% VARS_QUALI], eta2_tbl = eta2)
rt_vtest_heatmap(vt_1, VARS_QUALI[1])
vtest_auto_comment(vt_1, VARS_QUALI[1])
```

```{r}
#| label: eda-vtest-2
#| cache: false
#| eval: !expr length(VARS_QUALI) >= 2

vt_2 <- calc_vtest_table(df_eta_full, VARS_QUALI[2], names(df_eta_full)[!names(df_eta_full) %in% VARS_QUALI], eta2_tbl = eta2)
rt_vtest_heatmap(vt_2, VARS_QUALI[2])
vtest_auto_comment(vt_2, VARS_QUALI[2])
```

```{r}
#| label: eda-vtest-3
#| cache: false
#| eval: !expr length(VARS_QUALI) >= 3

vt_3 <- calc_vtest_table(df_eta_full, VARS_QUALI[3], names(df_eta_full)[!names(df_eta_full) %in% VARS_QUALI], eta2_tbl = eta2)
rt_vtest_heatmap(vt_3, VARS_QUALI[3])
vtest_auto_comment(vt_3, VARS_QUALI[3])
```

```{r}
#| label: eda-vtest-4
#| cache: false
#| eval: !expr length(VARS_QUALI) >= 4

vt_4 <- calc_vtest_table(df_eta_full, VARS_QUALI[4], names(df_eta_full)[!names(df_eta_full) %in% VARS_QUALI], eta2_tbl = eta2)
rt_vtest_heatmap(vt_4, VARS_QUALI[4])
vtest_auto_comment(vt_4, VARS_QUALI[4])
```

`r if (HAS_QUALI) sprintf("*Distributions par modalité. Seules les variables avec eta² >= %.2f sont affichées. Pointillé = moyenne globale.*", MIN_ETA2) else ""`

```{r}
#| label: eda-distrib-1
#| column: page-right
#| fig-width: 12
#| fig-height: !expr max(4, ceiling(length(VARS_CORR_LBL) / 3) * 3.5)
#| eval: !expr length(VARS_QUALI) >= 1

plot_eda_distrib_by_group(df_eta_full, VARS_CORR_LBL, VARS_QUALI[1],
  eta2_tbl = eta2, min_eta2 = MIN_ETA2, ncol = 3, cap_pct = CAP_PCT)
```

```{r}
#| label: eda-distrib-2
#| column: page-right
#| fig-width: 12
#| fig-height: !expr max(4, ceiling(length(VARS_CORR_LBL) / 3) * 3.5)
#| eval: !expr length(VARS_QUALI) >= 2

plot_eda_distrib_by_group(df_eta_full, VARS_CORR_LBL, VARS_QUALI[2],
  eta2_tbl = eta2, min_eta2 = MIN_ETA2, ncol = 3, cap_pct = CAP_PCT)
```

```{r}
#| label: eda-distrib-3
#| column: page-right
#| fig-width: 12
#| fig-height: !expr max(4, ceiling(length(VARS_CORR_LBL) / 3) * 3.5)
#| eval: !expr length(VARS_QUALI) >= 3

plot_eda_distrib_by_group(df_eta_full, VARS_CORR_LBL, VARS_QUALI[3],
  eta2_tbl = eta2, min_eta2 = MIN_ETA2, ncol = 3, cap_pct = CAP_PCT)
```

```{r}
#| label: eda-distrib-4
#| column: page-right
#| fig-width: 12
#| fig-height: !expr max(4, ceiling(length(VARS_CORR_LBL) / 3) * 3.5)
#| eval: !expr length(VARS_QUALI) >= 4

plot_eda_distrib_by_group(df_eta_full, VARS_CORR_LBL, VARS_QUALI[4],
  eta2_tbl = eta2, min_eta2 = MIN_ETA2, ncol = 3, cap_pct = CAP_PCT)
```


`r if (SHOW_CRAMER) "## Matrice Cramér V — intensité des associations quali × quali" else ""`

`r if (SHOW_CRAMER) "*Matrice symétrique Cramér V [0,1] : 0 = indépendance, 1 = association parfaite. Seuils : < 0.06 négligeable, 0.06-0.15 faible, 0.15-0.25 modéré, > 0.25 fort.*" else ""`

```{r}
#| label: eda-cramer-matrix
#| column: page-right
#| eval: !expr SHOW_CRAMER

cramer_mx <- calc_cramer_matrix(df, VARS_QUALI)
rt_cramer_matrix(cramer_mx)
log_result("cramer_matrix", cramer_mx$details)
```

`r if (SHOW_CRAMER) { cr_top <- cramer_mx$details %>% head(3); sprintf("**Lecture :** %d paires testées. Associations les plus fortes : %s.", nrow(cramer_mx$details), paste(sprintf("*%s* × *%s* (V=%.3f, %s)", cr_top$var1, cr_top$var2, cr_top$cramers_v, cr_top$v_label), collapse = " ; ")) } else ""`


`r if (SHOW_XTAB) "## Crosstab quali × quali — taux croisés" else ""`

`r if (SHOW_XTAB) "*Tableaux croisés : % en ligne avec résidus standardisés Pearson. Gradient bordeaux (sur-représentation) / bleu (sous-représentation).*" else ""`

```{r}
#| label: xtab-setup
#| include: false
#| eval: !expr SHOW_XTAB

XTAB_COLS <- if (!is.null(XTAB_TARGET)) {
  setdiff(VARS_QUALI, XTAB_TARGET)
} else if (length(VARS_QUALI) >= 2) {
  VARS_QUALI[-1]
} else character(0)
XTAB_ROW <- if (!is.null(XTAB_TARGET)) XTAB_TARGET else VARS_QUALI[1]
XTAB_N <- length(XTAB_COLS)
```

```{r}
#| label: xtab-1
#| cache: false
#| eval: !expr SHOW_XTAB && length(XTAB_COLS) >= 1

xt_1 <- calc_crosstab_quali(df, XTAB_ROW, XTAB_COLS[1])
rt_crosstab_quali(xt_1, seuil_resid = SEUIL_RESID)
crosstab_auto_comment(xt_1, seuil_resid = SEUIL_RESID)
```

```{r}
#| label: xtab-2
#| cache: false
#| eval: !expr SHOW_XTAB && length(XTAB_COLS) >= 2

xt_2 <- calc_crosstab_quali(df, XTAB_ROW, XTAB_COLS[2])
rt_crosstab_quali(xt_2, seuil_resid = SEUIL_RESID)
crosstab_auto_comment(xt_2, seuil_resid = SEUIL_RESID)
```

```{r}
#| label: xtab-3
#| cache: false
#| eval: !expr SHOW_XTAB && length(XTAB_COLS) >= 3

xt_3 <- calc_crosstab_quali(df, XTAB_ROW, XTAB_COLS[3])
rt_crosstab_quali(xt_3, seuil_resid = SEUIL_RESID)
crosstab_auto_comment(xt_3, seuil_resid = SEUIL_RESID)
```


```{r}
#| label: log-save
#| include: false
#| cache: false

claude_log_save()
```
