---
title: "Airbnb dans le monde : 75 villes sous la loupe"
subtitle: "Pression touristique, prix, professionnalisation et régulation — un marché mondial très inégalement distribué"
categories: ["Note de synthèse"]
date: "2025"
format:
  html:
    theme: [cosmo, config/theme-pbnb-v2.scss]
    toc: true
    toc-depth: 2
    number-sections: false
---

<!-- Fichier : rpt-pbnb-synth-monde-260214.qmd | Type : SYNTHESE | Scope : Monde 75 villes -->

```{r}
#| label: setup
#| include: false

library(reticulate)
use_python("C:/Users/vince/AppData/Local/Programs/Python/Python312/python.exe", required = TRUE)
library(reactable)
library(dplyr)
library(htmltools)
source("C:/Users/vince/hh/pq/PDS/mutils/jrr/jcn-setup.R")
source("C:/Users/vince/hh/pq/PDS/mutils/jrr/jcn-table.R")

kpi_r <- read.csv("C:/Users/vince/hh/pq/PDS/pbnb-airbnb-log-jrr-jpy/data/interim/kpi_global_by_city_2506.csv",
                   fileEncoding = "UTF-8")
```

```{python}
#| label: config
#| include: false

from pathlib import Path
import pandas as pd
import numpy as np
import plotly.graph_objects as go
import plotly.express as px
import re as _re

import sys
sys.path.insert(0, r"C:\Users\vince\hh\pq\PDS\mutils\jpy")
import importlib.util
_spec = importlib.util.spec_from_file_location("jcn_graph", Path(r"C:\Users\vince\hh\pq\PDS\mutils\jpy\jcn-graph.py"))
_mod = importlib.util.module_from_spec(_spec)
_spec.loader.exec_module(_mod)
_mod.init_style()
_mod.patch_plotly_reticulate()

fig_title = _mod.fig_title
plot_bar_ranked = _mod.plot_bar_ranked
COL_CYAN, COL_YELLOW, COL_ORANGE = _mod.COL_CYAN, _mod.COL_YELLOW, _mod.COL_ORANGE
COL_MAGENTA, COL_GREEN, COL_SPACEGRAY = _mod.COL_MAGENTA, _mod.COL_GREEN, _mod.COL_SPACEGRAY
LABEL_SIZE = _mod.LABEL_SIZE
# Override Americas: orange vif au lieu du marron #ca5800
CONTINENT_COLORS = {**_mod.CONTINENT_COLORS, "Americas": "#e8871e"}

BASE = Path(r"C:\Users\vince\hh\pq\PDS\pbnb-airbnb-log-jrr-jpy")
kpi = pd.read_csv(BASE / "data" / "interim" / "kpi_global_by_city_2506.csv")

COORDS = {
    "london": (51.51, -0.13), "paris": (48.86, 2.35), "rome": (41.90, 12.50),
    "istanbul": (41.01, 28.98), "lisbon": (38.72, -9.14), "madrid": (40.42, -3.70),
    "athens": (37.98, 23.73), "barcelona": (41.39, 2.17), "copenhagen": (55.68, 12.57),
    "budapest": (47.50, 19.04), "florence": (43.77, 11.25), "vienna": (48.21, 16.37),
    "prague": (50.08, 14.44), "berlin": (52.52, 13.40), "bordeaux": (44.84, -0.58),
    "venice": (45.44, 12.33), "amsterdam": (52.37, 4.90), "brussels": (50.85, 4.35),
    "dublin": (53.35, -6.26), "lyon": (45.76, 4.83), "milan": (45.46, 9.19),
    "porto": (41.16, -8.63), "oslo": (59.91, 10.75), "naples": (40.85, 14.27),
    "malaga": (36.72, -4.42), "valencia": (39.47, -0.38), "sevilla": (37.39, -5.98),
    "greater-manchester": (53.48, -2.24), "munich": (48.14, 11.58),
    "edinburgh": (55.95, -3.19), "stockholm": (59.33, 18.07),
    "thessaloniki": (40.64, 22.94), "bologna": (44.49, 11.34),
    "bergamo": (45.70, 9.67), "zurich": (47.38, 8.54), "riga": (56.95, 24.11),
    "new-york-city": (40.71, -74.01), "los-angeles": (34.05, -118.24),
    "san-francisco": (37.77, -122.42), "chicago": (41.88, -87.63),
    "boston": (42.36, -71.06), "seattle": (47.61, -122.33),
    "washington-dc": (38.91, -77.04), "nashville": (36.16, -86.78),
    "austin": (30.27, -97.74), "denver": (39.74, -104.99),
    "san-diego": (32.72, -117.16), "portland": (45.52, -122.68),
    "new-orleans": (29.95, -90.07), "dallas": (32.78, -96.80),
    "toronto": (43.65, -79.38), "montreal": (45.50, -73.57),
    "vancouver": (49.28, -123.12), "mexico-city": (19.43, -99.13),
    "rio-de-janeiro": (-22.91, -43.17),
    "tokyo": (35.68, 139.69), "hong-kong": (22.32, 114.17),
    "singapore": (1.35, 103.82), "bangkok": (13.76, 100.50),
    "taipei": (25.03, 121.57), "sydney": (-33.87, 151.21),
    "melbourne": (-37.81, 144.96), "brisbane": (-27.47, 153.03),
    "cape-town": (-33.92, 18.42),
    "pays-basque": (43.48, -1.56), "victoria": (48.43, -123.37),
    "columbus": (39.96, -82.99), "asheville": (35.60, -82.55),
    "ottawa": (45.42, -75.70), "bristol": (51.45, -2.59),
    "antwerp": (51.22, 4.40), "oakland": (37.80, -122.27),
    "quebec-city": (46.81, -71.21), "fort-worth": (32.75, -97.33),
    "geneva": (46.20, 6.14),
}
kpi["lat"] = kpi["city"].map(lambda c: COORDS.get(c, (0, 0))[0])
kpi["lon"] = kpi["city"].map(lambda c: COORDS.get(c, (0, 0))[1])
kpi["color"] = kpi["continent"].map(CONTINENT_COLORS)

def fmt_n(v):
    return f"{int(v):,}".replace(",", "\u202f")
def fmt_pct(v, d=1):
    return f"{v:.{d}f}".replace(".", ",")

# --- KPIs ---
n_total = kpi["n_listings"].sum()
n_cities = len(kpi)
n_countries = kpi["country_code"].nunique()
pop_total = kpi["pop"].sum()
w = kpi["n_listings"]
n_hosts_total = kpi["n_hosts"].sum()
n_entire_total = kpi["n_entire"].sum()
dispo_med_global = kpi["dispo_med"].median()

# Pression
top_p = kpi.nlargest(1, "listings_1000hab").iloc[0]
bot_p = kpi.nsmallest(1, "listings_1000hab").iloc[0]
pression_med = kpi["listings_1000hab"].median()

# Europe / Americas
eur = kpi[kpi["continent"] == "Europe"]
n_eur = len(eur)
n_eur_listings = eur["n_listings"].sum()
pct_eur = n_eur_listings / n_total * 100
am = kpi[kpi["continent"] == "Americas"]
n_am_listings = am["n_listings"].sum()
pct_am = n_am_listings / n_total * 100
ap = kpi[kpi["continent"] == "Asia-Pacific"]
n_ap_listings = ap["n_listings"].sum()
pct_ap = n_ap_listings / n_total * 100
af = kpi[kpi["continent"] == "Africa"]
n_af_listings = af["n_listings"].sum()
pct_af = n_af_listings / n_total * 100

# Brut estimate (~67% retention)
n_brut_est = int(n_total / 0.67)

# Structure (ponderees)
w_entire = (kpi["pct_entire"] * w).sum() / w.sum()
w_multi = (kpi["pct_multi"] * w).sum() / w.sum()
w_longterm = (kpi["pct_longterm"].fillna(0) * w).sum() / w.sum()
w_offre10 = (kpi["cr_offre_10plus"] * w).sum() / w.sum()
w_offre5 = (kpi["cr_offre_5plus"] * w).sum() / w.sum()
w_host10 = (kpi["cr_host_10plus"] * w).sum() / w.sum()
w_hosts50 = (kpi["cr_hosts_50pct"] * w).sum() / w.sum()

# Top/bottom entire
top_e = kpi.nlargest(1, "pct_entire").iloc[0]
bot_e = kpi.nsmallest(1, "pct_entire").iloc[0]
bab_entire = kpi.loc[kpi["city"] == "pays-basque", "pct_entire"].iloc[0]

# Prix
prix_med = kpi["prix_med_entire"].median()
top_px = kpi.nlargest(1, "prix_med_entire").iloc[0]
bot_px = kpi.nsmallest(1, "prix_med_entire").iloc[0]

# Note
kpi_nt = kpi.dropna(subset=["rev_rating_med"])
note_med = kpi_nt["rev_rating_med"].median()
top_nt = kpi_nt.nlargest(1, "rev_rating_med").iloc[0]
bot_nt = kpi_nt.nsmallest(1, "rev_rating_med").iloc[0]

# Top/bottom pro (top 3 + bot 3 pour multi)
top3_m = kpi.nlargest(3, "pct_multi")
bot3_m = kpi.nsmallest(3, "pct_multi")
top_m = top3_m.iloc[0]
bot_m = bot3_m.iloc[0]
top_o10 = kpi.nlargest(1, "cr_offre_10plus").iloc[0]
bot_o10 = kpi.nsmallest(1, "cr_offre_10plus").iloc[0]
top_lt = kpi.nlargest(1, "pct_longterm").iloc[0]
bot_lt = kpi.nsmallest(1, "pct_longterm").iloc[0]

# Labels scatter
key_top = set(kpi.nlargest(6, "listings_1000hab")["city_fr"])
key_bot = set(kpi.nsmallest(4, "listings_1000hab")["city_fr"])
key_big = set(kpi.nlargest(5, "n_listings")["city_fr"])
key_cities = key_top | key_bot | key_big

# --- Helper scatter layout ---
def scatter_axis(fig, ylabel, xlabel):
    """Axes horizontaux : Y en haut à gauche, X en bas à droite, pas de zoom."""
    fig.update_layout(
        xaxis=dict(title=None),
        yaxis=dict(title=None),
        dragmode=False,
    )
    fig.add_annotation(text=ylabel, xref="paper", yref="paper",
        x=-0.01, y=1.02, showarrow=False, font=dict(size=11, color="#666"),
        xanchor="left", yanchor="bottom")
    fig.add_annotation(text=xlabel, xref="paper", yref="paper",
        x=1.0, y=-0.06, showarrow=False, font=dict(size=11, color="#666"),
        xanchor="right", yanchor="top")
```

<!-- ============================================================ -->
<!-- BLOC A — CHAPEAU D'ACCROCHE + KPI GRID                       -->
<!-- ============================================================ -->

```{python}
#| label: intro-kpi
#| output: asis

css = """<style>
/* --- En synthèse : bloc accroche + KPI --- */
.synth-wrap{background:#eaf3fb;padding:1.6rem 2rem 1.5rem;margin:0 0 1.2rem;border-top:3px solid #2c5282}
.synth-wrap h2.synth-title{font-size:1.15rem;font-weight:700;color:#1a2744;margin:0 0 .8rem;padding:0;border:none}
.synth-accroche{display:grid;grid-template-columns:1fr 1fr;gap:1.8rem;margin-bottom:1rem}
.synth-accroche p{font-size:.84rem;line-height:1.55;color:#333;text-align:justify;hyphens:auto;margin:0 0 .5em}
.synth-accroche ul{font-size:.84rem;line-height:1.55;color:#333;margin:0 0 .5em;padding-left:1.2em}
.synth-accroche li{margin-bottom:.2em}
.synth-accroche strong{color:#1a2744}
@media(max-width:768px){.synth-accroche{grid-template-columns:1fr}}
/* --- Chiffres clés --- */
.mk-title{font-size:.72rem;text-transform:uppercase;letter-spacing:.08em;color:#1a2744;font-weight:700;margin:0 0 .4rem;padding-top:.5rem;border-top:1.5px solid #2c5282}
.mk-grid{display:grid;grid-template-columns:.8fr 1fr 1fr;gap:0;border-radius:4px}
.mk-col{padding:.5rem .8rem;background:#f7f9fc}
/* Périmètre : header neutre gris */
.mk-col-head.perim{font-size:.62rem;text-transform:uppercase;letter-spacing:.06em;color:#888;font-weight:600;padding:.25rem 0;margin:0 0 .4rem}
/* Métriques : header avec bordure bleue */
.mk-col-head.metrique{font-size:.62rem;text-transform:uppercase;letter-spacing:.06em;color:#1a2744;font-weight:700;padding:.25rem 0 .25rem .4rem;margin:0 0 .4rem;border-left:2.5px solid #2c5282}
.mk-row{padding:.2rem 0;border-bottom:1px solid rgba(0,0,0,.04)}
.mk-row:last-child{border-bottom:none}
.mk-main{font-size:.8rem;color:#333;line-height:1.35}
.mk-main .v{font-weight:700;font-size:.92rem;color:#1a2744;display:inline}
.mk-main .v.accent{color:#c05621}
.mk-main .v.hi{color:#2c5282;font-size:.98rem}
.mk-main .v.alert{color:#b91c1c;font-weight:800;font-size:.92rem}
.synth-wrap .info{cursor:help;color:#b0b8c4;font-size:.6rem;margin-left:2px;position:relative;display:inline-block}
.synth-wrap .info .tip{visibility:hidden;opacity:0;position:absolute;bottom:130%;left:50%;transform:translateX(-50%);background:#1a2744;color:#fff;font-size:.66rem;font-weight:400;padding:.25rem .5rem;border-radius:3px;white-space:nowrap;transition:opacity .12s;z-index:10;pointer-events:none}
.synth-wrap .info:hover .tip{visibility:visible;opacity:1}
.mk-detail{font-size:.64rem;color:#888;line-height:1.3;margin-top:.05rem}
.mk-detail b{color:#1a2744;font-weight:600}
/* Petites flèches — taille intermédiaire */
.mk-detail .ar{font-size:.65rem;vertical-align:1px}
/* Callout méthodo sans bordure gauche */
.callout-note.callout-style-default.no-border{border-left:none!important}
/* Prose 2 colonnes */
.prose-2col{column-count:2;column-gap:2rem;font-size:.88rem;line-height:1.6;text-align:justify;hyphens:auto}
.prose-2col p{margin:0 0 .6em}
/* Insight pleine largeur dans prose-2col */
.prose-2col .insight{display:block;margin:.5em 0 .6em}
@media(max-width:768px){.mk-grid{grid-template-columns:1fr}.prose-2col{column-count:1}}
</style>"""

# --- Helpers HTML ---
def mk(text, detail=""):
    d = f'<div class="mk-detail">{detail}</div>' if detail else ""
    return f'<div class="mk-row"><div class="mk-main">{text}</div>{d}</div>'

def arr(items):
    """Petites flèches top/bottom."""
    parts = []
    for city, val, top in items:
        a = '<span class="ar">&#9650;</span>' if top else '<span class="ar">&#9660;</span>'
        parts.append(f"{a}&thinsp;{city} {val}")
    return " &middot; ".join(parts)

# --- KPIs arrondis ---
n_total_rd = 780_000
n_hosts_rd = 410_000
dispo_rd = 233
med_offre10 = kpi["cr_offre_10plus"].median()

# --- Graphique nuitées Airbnb (incrusté dans accroche) ---
ctx = pd.read_csv(BASE / "data" / "external" / "kpi-serie-context-airbnb-260308.csv")
fig_ctx = go.Figure()
fig_ctx.add_trace(go.Bar(
    x=ctx["year"], y=ctx["airbnb_nights_world_M"],
    marker_color=[COL_SPACEGRAY if y < 2024 else COL_CYAN for y in ctx["year"]],
    text=[f"{v:.0f}" if pd.notna(v) else "" for v in ctx["airbnb_nights_world_M"]],
    textposition="outside", textfont=dict(size=9, color="#555"),
    hovertemplate="%{x} : %{y} M nuit&eacute;es<extra>Airbnb monde</extra>",
    showlegend=False,
))
fig_ctx.update_layout(
    title=dict(text="Nuit&eacute;es Airbnb monde (millions)",
               font=dict(size=10, color="#555")),
    height=200, width=380,
    margin=dict(l=30, r=8, t=30, b=25),
    font=dict(size=9),
    plot_bgcolor="white", paper_bgcolor="white",
    dragmode=False,
)
fig_ctx.update_yaxes(title_text="M", gridcolor="#f0f0f0", title_font_size=8)
fig_ctx.update_xaxes(dtick=1, tickfont_size=8)
fig_ctx.add_annotation(text="Source : Airbnb SEC filings (S-1, 10-K)",
    xref="paper", yref="paper", x=0.5, y=-0.18, showarrow=False,
    font=dict(size=7, color="#aaa"), xanchor="center")
chart_html = fig_ctx.to_html(full_html=False, include_plotlyjs=False, config={"displayModeBar": False})

# --- Accroche 2 colonnes (graphique incrusté dans col droite) ---
col_left = f"""<div>
<p>Avec <strong>491&nbsp;millions de nuit&eacute;es</strong> vendues en 2024 et plus de
<strong>7&nbsp;millions d'annonces</strong> actives, Airbnb s'est impos&eacute; comme un acteur
structurant du tourisme mondial. Mais le mod&egrave;le du &laquo;&thinsp;partage entre
particuliers&thinsp;&raquo; a v&eacute;cu&thinsp;: <strong>{w_multi:.0f}&thinsp;%</strong>
des annonces sont g&eacute;r&eacute;es par des multi-loueurs, et
<strong>{w_hosts50:.0f}&thinsp;%</strong> des h&ocirc;tes contr&ocirc;lent la moiti&eacute; de
l'offre. &Agrave; Tokyo, Singapour ou Hong Kong, plus de 85&thinsp;% du march&eacute; est
professionnel&thinsp;; &agrave; Copenhague ou Oslo, moins de 20&thinsp;%.</p>
<p>Face &agrave; cette transformation, les r&eacute;gulations divergent radicalement&thinsp;:
New York a fait dispara&icirc;tre 90&thinsp;% de ses annonces, Amsterdam &minus;54&thinsp;%,
Barcelone annonce l'interdiction totale d'ici 2028 &mdash; tandis que Paris a vu son offre
bondir de +240&thinsp;%. &Agrave; partir de <strong>{fmt_n(int(n_total))}&nbsp;annonces</strong>
dans <strong>{n_cities}&nbsp;villes</strong> et <strong>{n_countries}&nbsp;pays</strong>,
cette synth&egrave;se interroge trois axes&thinsp;: pression sur les territoires,
professionnalisation de l'offre et impact des r&eacute;gulations.</p>
</div>"""

col_right = f"""<div>
<p><strong>Questions cl&eacute;s</strong></p>
<ul>
<li><strong>O&ugrave;</strong> la pression est-elle la plus forte&nbsp;? Pourquoi
ce ne sont pas les m&eacute;gapoles mais les villes touristiques de taille moyenne&nbsp;?</li>
<li><strong>Qui</strong> g&egrave;re l'offre&nbsp;? Un march&eacute;
de particuliers ou de plus en plus professionnel et concentr&eacute;&nbsp;?</li>
<li>Comment <strong>prix et r&eacute;gulation</strong> redessinent-ils
la g&eacute;ographie de ces march&eacute;s&nbsp;?</li>
</ul>
<div style="background:#f0f4f8;border-left:3px solid #2c5282;padding:8px 12px;margin:8px 0 10px;font-size:.8rem;line-height:1.5;color:#333;border-radius:0 3px 3px 0;">
<strong style="color:#1a2744;">En bref</strong> &mdash;
La pression sur le logement varie d'un facteur&nbsp;50 entre Biarritz
(39&thinsp;ann./1&thinsp;000&thinsp;hab.) et P&eacute;kin (0,8).
Plus de <strong>{w_offre5:.0f}&thinsp;%</strong> de l'offre est d&eacute;sormais
g&eacute;r&eacute;e par des h&ocirc;tes multi-annonces, et le prix
m&eacute;dian d'un logement entier oscille de 40&thinsp;&euro; &agrave;
{top_px["prix_med_entire"]:.0f}&thinsp;&euro; par nuit selon la ville.
</div>
{chart_html}
</div>"""

# --- Bloc 1 : PERIMETRE (colonne étroite) ---
c1 = f'''<div class="mk-col">
<div class="mk-col-head perim">P&eacute;rim&egrave;tre &eacute;tude</div>
{mk(f'<span class="v hi">780&thinsp;000</span> annonces actives<span class="info">&oplus;<span class="tip">~{fmt_n(n_brut_est)} brutes, r&eacute;tention ~67&thinsp;%</span></span>',
    f'~10&thinsp;% du stock mondial')}
{mk(f'<span class="v">{n_cities}</span> villes &middot; <span class="v">{n_countries}</span> pays &middot; 4 continents')}
{mk(f'<span class="v">410&thinsp;000</span> h&ocirc;tes actifs')}
</div>'''

# --- Bloc 2 : MARCHE ---
c2 = f'''<div class="mk-col">
<div class="mk-col-head metrique">March&eacute;</div>
{mk(f'<span class="v accent">{prix_med:.0f}&thinsp;&euro;</span> /nuit &mdash; logement entier',
    arr([(top_px["city_fr"], f'{top_px["prix_med_entire"]:.0f}&thinsp;&euro;', True), ("Bangkok", "40&thinsp;&euro;", False)]))}
{mk(f'<span class="v">{w_entire:.0f}&thinsp;%</span> logements entiers',
    arr([("Biarritz", f'{bab_entire:.0f}&thinsp;%', True), (bot_e["city_fr"], f'{bot_e["pct_entire"]:.0f}&thinsp;%', False)]))}
{mk(f'<span class="v hi">{pression_med:.0f}</span> ann. / 1&thinsp;000 hab.',
    arr([("Biarritz", "39,2", True), ("Porto", fmt_pct(top_p["listings_1000hab"]), True), ("P&eacute;kin", "0,8", False)]))}
{mk(f'Disponibilit&eacute; m&eacute;diane <span class="v">{dispo_rd}</span>&thinsp;j/an')}
{mk(f'<span class="v">{w_longterm:.0f}&thinsp;%</span> annonces longue dur&eacute;e (&ge;30&thinsp;j)',
    arr([("New York", "82&thinsp;%", True), ("&Eacute;dimbourg", "0,7&thinsp;%", False)]))}
</div>'''

# --- Bloc 3 : PROFESSIONNALISATION ---
top2_detail = arr([(r["city_fr"], f'{r["pct_multi"]:.0f}&thinsp;%', True) for _, r in top3_m.head(2).iterrows()])
bot1_detail = arr([(bot3_m.iloc[0]["city_fr"], f'{bot3_m.iloc[0]["pct_multi"]:.0f}&thinsp;%', False)])
multi_detail = f'{top2_detail} &middot; {bot1_detail}'

c3 = f'''<div class="mk-col">
<div class="mk-col-head metrique">Professionnalisation</div>
{mk(f'<span class="v hi">{w_multi:.0f}&thinsp;%</span> annonces &laquo;&thinsp;professionnelles&thinsp;&raquo;<span class="info">&oplus;<span class="tip">H&ocirc;tes g&eacute;rant &ge;2 annonces</span></span>',
    multi_detail)}
{mk(f'<span class="v accent">{med_offre10:.0f}&thinsp;%</span> &laquo;&thinsp;super-professionnelles&thinsp;&raquo;<span class="info">&oplus;<span class="tip">H&ocirc;tes g&eacute;rant &ge;10 annonces &middot; {w_host10:.1f}&thinsp;% des h&ocirc;tes</span></span>')}
{mk(f'<span class="v alert">{w_hosts50:.0f}&thinsp;%</span> des h&ocirc;tes g&egrave;rent 50&thinsp;% des annonces',
    f'<i>Note : m&eacute;dianes pond&eacute;r&eacute;es par le volume d\'annonces</i>')}
{mk(f'Top 10 h&ocirc;tes : <span class="v">8&thinsp;300</span> annonces g&eacute;r&eacute;es<span class="info">&oplus;<span class="tip">10 plus gros h&ocirc;tes mondiaux &middot; n&deg;1 : 3&thinsp;061 ann. dans 11 villes</span></span>',
    f'soit 1,1&thinsp;% de l\'offre mondiale')}
</div>'''

html = f'''{css}
<div class="synth-wrap">
<h2 class="synth-title">En synth&egrave;se</h2>
<div class="synth-accroche">{col_left}{col_right}</div>
<div class="mk-title">Chiffres cl&eacute;s</div>
<div class="mk-grid">{c1}{c2}{c3}</div>
</div>'''
print(_re.sub(r'>\s+<', '><', html).strip())
```

::: {.callout-note collapse="true" title="Méthodologie et limites" .no-border}

- **Source** : Inside Airbnb (insideairbnb.com) — projet ind&eacute;pendant de collecte des annonces publiques. Airbnb uniquement (hors Booking, Vrbo, plateformes locales)
- **Snapshot** : juin 2025, coupe transversale unique (pas d'&eacute;volution temporelle)
- **P&eacute;rim&egrave;tre** : 75 villes, 30 pays, 4 continents — ~1,17 million d'annonces brutes, **780 000 retenues** apr&egrave;s nettoyage (r&eacute;tention ~67 %)
- **Nettoyage** : prix > 0, disponibilit&eacute; > 0, exclusion h&ocirc;tels, fourchette 10-2 000 EUR/nuit. Annonces longue dur&eacute;e (min_nights &ge; 30) conserv&eacute;es et signal&eacute;es
- **Population** : ville-centre (Eurostat, recensements nationaux) — **majore les ratios** de pression par rapport aux aires m&eacute;tropolitaines
- **Prix** : convertis en EUR (taux mi-2025, 21 devises). Prix m&eacute;dian = logement entier uniquement
- **Revenu estim&eacute;** : prix &times; occupation estim&eacute;e &times; 365 — indicatif, sous-estime probablement les revenus r&eacute;els
- **Multi-h&ocirc;tes** : h&ocirc;tes &ge; 2 annonces (&laquo; professionnels &raquo;) ; &ge; 10 annonces (&laquo; super-professionnels &raquo;)
- **Couverture g&eacute;ographique** : centr&eacute;e Europe (40 villes, 57 %) et Am&eacute;rique du Nord (26 villes, 28 %). Asie-Pacifique sous-repr&eacute;sent&eacute;e (8 villes). Afrique = Le Cap uniquement
- **Limites** : 75 villes &ne; repr&eacute;sentativit&eacute; mondiale ; occupation et revenus non observ&eacute;s ; reviews ~70 % de couverture m&eacute;diane ; pas de donn&eacute;es r&eacute;elles de r&eacute;servation

:::


<!-- ============================================================ -->
<!-- BLOC B — CADRAGE : périmètre et données                       -->
<!-- ============================================================ -->

## Cadrage — Un marché en forte croissance, des données en coupe

[**491 millions de nuitées Airbnb en 2024, +50 % par rapport à 2019 — le marché mondial des locations courte durée a dépassé son niveau pré-COVID depuis 2022**]{.insight}

<div class="prose-2col">

Le marché mondial d'Airbnb a connu une croissance quasi ininterrompue depuis sa création : de **140 millions de nuitées** en 2016 à **491 millions** en 2024 (Airbnb SEC filings), soit un quasi-triplement en huit ans. Le creux de 2020 (193 millions, −41 %) a été effacé dès 2022 (394 millions), et la croissance se poursuit à un rythme soutenu (+10 % en 2024). En parallèle, les plateformes de location courte durée ont totalisé **854 millions de nuitées** dans l'Union européenne en 2024 (Eurostat), dont Airbnb représente la part dominante.

La pression touristique n'est pas un phénomène statique mais un processus en accélération, qui redistribue les cartes entre villes régulées et villes permissives.

</div>

```{python}
#| label: fig-context-cadrage
#| output: asis

from plotly.subplots import make_subplots

ctx_b = pd.read_csv(BASE / "data" / "external" / "kpi-serie-context-airbnb-260308.csv")

fig_b = make_subplots(rows=1, cols=2, subplot_titles=[
    "Nuitées Airbnb monde (millions)",
    "Nuitées LCD plateformes — UE (Eurostat, millions)"],
    horizontal_spacing=0.12)

# Airbnb world
ab = ctx_b.dropna(subset=["airbnb_nights_world_M"])
fig_b.add_trace(go.Bar(
    x=ab["year"], y=ab["airbnb_nights_world_M"],
    marker_color=[COL_SPACEGRAY if y < 2024 else COL_CYAN for y in ab["year"]],
    text=[f"{v:.0f}" for v in ab["airbnb_nights_world_M"]],
    textposition="outside", textfont=dict(size=10, color="#555"),
    hovertemplate="%{x} : %{y} M nuitées<extra>Airbnb monde</extra>",
    showlegend=False,
), row=1, col=1)

# Eurostat UE
eu_b = ctx_b.dropna(subset=["eurostat_lcd_eu_M"])
fig_b.add_trace(go.Bar(
    x=eu_b["year"], y=eu_b["eurostat_lcd_eu_M"],
    marker_color=[COL_SPACEGRAY if y < 2024 else COL_ORANGE for y in eu_b["year"]],
    text=[f"{v:.0f}" for v in eu_b["eurostat_lcd_eu_M"]],
    textposition="outside", textfont=dict(size=10, color="#555"),
    hovertemplate="%{x} : %{y} M nuitées<extra>UE</extra>",
    showlegend=False,
), row=1, col=2)

fig_b.update_layout(
    height=270, margin=dict(l=40, r=20, t=45, b=50),
    font=dict(size=11),
    plot_bgcolor="white", paper_bgcolor="white",
    dragmode=False,
)
fig_b.update_yaxes(title_text="M", gridcolor="#f0f0f0", title_font_size=10)
fig_b.update_xaxes(dtick=1, tickfont_size=10)
fig_b.add_annotation(text="Sources : Airbnb SEC filings (S-1, 10-K) · Eurostat 2024 · 4 plateformes (Airbnb, Booking, Expedia, TripAdvisor)",
    xref="paper", yref="paper", x=0.5, y=-0.22, showarrow=False,
    font=dict(size=8, color="#999"), xanchor="center")
fig_b.show()
```

<div class="figure-source">Sources : Airbnb SEC filings · Eurostat 2024</div>

<div class="prose-2col">

Cette synthèse repose sur les données ouvertes d'**Inside Airbnb**, un projet indépendant qui collecte les annonces publiques de la plateforme. Le périmètre couvre **75 villes** réparties dans **30 pays** sur 4 continents, soit près d'un million d'annonces brutes dont **780 000 retenues** après nettoyage (prix non nul, disponibilité > 0, hors hôtels, fourchette 10-2 000 EUR par nuit).

La couverture géographique est centrée sur les marchés les plus documentés : l'Europe représente **40 villes et 57 % de l'offre**, l'Amérique du Nord domine le continent américain avec 26 villes (28 %), et l'Asie-Pacifique ne compte que 8 villes (12 %). L'Afrique n'est représentée que par Le Cap. Les ratios de pression sont calculés sur la population ville-centre (Eurostat, recensements nationaux), ce qui **majore les densités** par rapport aux aires métropolitaines.

</div>


```{python}
#| label: fig-carte-monde
#| output: asis

fig = px.scatter_geo(kpi, lat="lat", lon="lon",
                     size="n_listings", color="continent",
                     color_discrete_map=CONTINENT_COLORS,
                     hover_name="city_fr",
                     hover_data={"listings_1000hab": ":.1f", "prix_med_entire": ":.0f",
                                 "lat": False, "lon": False},
                     projection="natural earth",
                     size_max=35)
fig.update_layout(
    title=fig_title(1, "75 villes, 30 pays, 4 continents — la géographie mondiale d'Airbnb",
                    "Taille = volume d'annonces · Couleur = continent · juin 2025"),
    height=480, margin=dict(l=0, r=0, t=80, b=0),
    legend=dict(orientation="h", y=-0.05, x=0.5, xanchor="center"),
    geo=dict(showframe=False, showcoastlines=True, coastlinecolor="#ddd",
             showland=True, landcolor="#f9f9f9", showcountries=True, countrycolor="#eee"),
    dragmode=False,
)
fig.show()
```


<!-- ============================================================ -->
<!-- BLOC C — PRIX ET ACTIVITÉ                                     -->
<!-- ============================================================ -->

## Prix et activité — Une fracture tarifaire qui ne suit pas le coût de la vie

[**Amsterdam affiche 247 EUR par nuit contre 40 EUR à Bangkok — un facteur ×6 entre marchés premium et accessibles**]{.insight}

<div class="prose-2col">

Le prix médian d'un logement entier dessine deux mondes. Un arc premium — Amsterdam (247 EUR), Édimbourg (231 EUR), Boston (217 EUR), San Diego (207 EUR) — et des marchés accessibles — Bangkok (40 EUR), Thessalonique (55 EUR), Riga (56 EUR), Budapest (57 EUR). L'Europe du Nord et l'Amérique du Nord trustent le haut du classement, l'Europe du Sud, l'Asie et l'Amérique latine restent nettement en dessous.

La géographie des prix ne recoupe pas celle de la pression. Porto, deuxième ville la plus exposée (40,7 ann./1 000 hab.), affiche un prix médian de 95 EUR — loin d'Amsterdam (247 EUR) qui ne compte que 6,6 annonces pour 1 000 habitants. Florence (147 EUR) et Venise (165 EUR) combinent prix élevés et forte pression, tandis que Naples (91 EUR) et Bergame (94 EUR) restent accessibles malgré une densité significative.

[**Le revenu annuel ne suit pas le prix : Édimbourg génère 18 200 EUR/an quand Londres ne dégage que 3 350 EUR malgré un prix comparable — l'occupation fait la différence**]{.insight}

Le revenu annuel estimé (prix × occupation × 365) révèle des écarts considérables. Édimbourg (18 200 EUR/an), Vancouver (15 600 EUR) et Nashville (14 600 EUR) dominent grâce à des taux d'occupation élevés (plus de 100 jours estimés). À l'inverse, Londres (3 350 EUR/an) et Amsterdam (7 700 EUR), malgré des prix parmi les plus élevés, génèrent des revenus modestes — signe de sous-occupation ou de saisonnalité marquée. Cette déconnexion prix-revenu éclaire les logiques d'investissement.

</div>

::: {.panel-tabset}

### Prix vs revenu

```{python}
#| label: fig-scatter-prix-revenu
#| output: asis

kpi_pr = kpi.dropna(subset=["revenue_est_med", "prix_med_entire"])
key_rev = set(kpi_pr.nlargest(4, "revenue_est_med")["city_fr"]) | set(kpi_pr.nsmallest(3, "revenue_est_med")["city_fr"]) | set(kpi_pr.nlargest(3, "prix_med_entire")["city_fr"])

fig = go.Figure()
for cont, color in CONTINENT_COLORS.items():
    sub = kpi_pr[kpi_pr["continent"] == cont].copy()
    if len(sub) == 0:
        continue
    sub["lbl"] = sub["city_fr"].where(sub["city_fr"].isin(key_rev), "")
    fig.add_trace(go.Scatter(
        x=sub["prix_med_entire"], y=sub["revenue_est_med"],
        mode="markers+text",
        text=sub["lbl"], textposition="top center",
        textfont=dict(size=11, color="#555"),
        marker=dict(size=sub["n_listings"] / kpi_pr["n_listings"].max() * 35 + 6,
                    color=color, line=dict(width=0.5, color="white")),
        name=cont,
        hovertemplate="<b>%{customdata[0]}</b><br>Prix : %{x:.0f} EUR/nuit<br>Revenu : %{y:,.0f} EUR/an<extra></extra>",
        customdata=sub[["city_fr"]].values,
    ))
fig.update_layout(
    title=fig_title(2, "Le revenu ne suit pas le prix — l'occupation fait la différence",
                    "Prix médian entier vs revenu annuel estimé · taille = volume"),
    height=460, width=880,
    margin=dict(l=70, r=30, t=100, b=50),
    legend=dict(orientation="h", y=1.01, x=0.5, xanchor="center", yanchor="bottom",
                font=dict(size=11)),
)
scatter_axis(fig, "Revenu annuel estimé (EUR/an)", "Prix médian entier (EUR/nuit)")
fig.show()
```

### Classement prix

```{python}
#| label: fig-prix-bar
#| output: asis

fig = plot_bar_ranked(kpi, "prix_med_entire", label_col="city_fr",
                      n_show=8, text_outside=True, digits=0, suffix=" EUR", margin_l=180)
fig.update_layout(title=fig_title(3, "Amsterdam et Édimbourg en tête, Bangkok et Riga en queue",
                    "Prix médian par nuit — logement entier — EUR · Top & Bottom 8"))
fig.show()
```

### Tableau

```{r}
#| label: tbl-prix

rt_styled(
  kpi_r |> select(city_fr, continent, prix_med_entire, prix_med_private,
                   revenue_est_med, occupancy_est_med) |>
    arrange(desc(prix_med_entire)),
  columns = list(
    city_fr = colDef(name = "Ville", minWidth = 150, sticky = "left",
                     style = list(fontWeight = 500)),
    continent = colDef(name = "Continent", minWidth = 90),
    prix_med_entire = col_zscore(kpi_r, "prix_med_entire", label = "Prix entier", unit = "EUR/nuit",
                                  colors = ZSCORE_COLORS_DIVBR),
    prix_med_private = col_num("Prix privé", unit = "EUR", digits = 0),
    revenue_est_med = col_pop(kpi_r, "revenue_est_med", label = "Revenu", unit = "EUR/an"),
    occupancy_est_med = col_pct(label = "Occupation", unit = "%", fill = col_cyan)
  ),
  searchable = TRUE, page_size = 15,
  source = "Inside Airbnb, juin 2025 · Prix en EUR (taux mi-2025) · Revenu = prix x occupation x 365"
)
```

:::

<div class="figure-source">Source : Inside Airbnb, juin 2025 · Prix en EUR (taux mi-2025) · Revenu = prix × occupation × 365</div>


<!-- ============================================================ -->
<!-- BLOC D — PRESSION TOURISTIQUE                                 -->
<!-- ============================================================ -->

## Pression touristique — Les villes moyennes en première ligne

[**Porto (40,7 ann./1 000 hab.), Biarritz (39,2) et Florence (31,2) occupent le podium — ce ne sont pas les mégapoles mais les villes touristiques de taille moyenne qui concentrent la pression**]{.insight}

<div class="prose-2col">

Le classement par densité touristique révèle un gradient spectaculaire. Porto, Biarritz et Florence occupent les trois premières places — toutes comptent moins de 550 000 habitants. À l'opposé, Singapour (0,4), Hong Kong (0,8) et Tokyo (1,6), pourtant géantes en population, affichent des ratios négligeables. Ce n'est pas la taille de la ville qui détermine la pression, mais son attractivité touristique rapportée à sa population résidente.

**Précaution de lecture** : ces ratios sont calculés sur la population *ville-centre* (commune administrative), dont le périmètre varie d'un pays à l'autre. Une commune compacte (Paris, Florence) produit mécaniquement un ratio plus élevé qu'une commune étendue (Londres, Istanbul). Les comparaisons entre villes de périmètres très différents doivent être lues comme des ordres de grandeur.

[**L'Europe concentre 8 des 10 villes les plus exposées — pression médiane de 9,8 ann./1 000 hab., près de 5 fois celle de l'Asie-Pacifique**]{.insight}

Trois profils de pays se dessinent. Le **Portugal et la Grèce** combinent pression très élevée (médiane > 17 ann./1 000 hab.) et prix modérés — un phénomène d'hyper-touristification dans des économies où le tourisme pèse structurellement. L'**Italie et l'Espagne** déclinent ce schéma sur plusieurs villes : Florence (31,2), Venise (27,4), Malaga (14,9), Séville (11,0). La **France** présente un profil atypique : Biarritz (39,2) rivalise avec Porto, tandis que Paris (23,9) se distingue par un ratio élevé pour une capitale de plus de 2 millions d'habitants.

Le croisement pression-prix dessine quatre quadrants. Les villes à **forte pression et prix élevés** (Londres, Paris, Florence, Lisbonne, Édimbourg) signalent un risque d'éviction résidentielle. Celles à **forte pression mais prix modérés** (Porto, Athènes, Budapest, Naples) exercent une pression disproportionnée sur un parc de logements souvent ancien. Les **métropoles chères à faible pression** (New York, Sydney, Berlin, Toronto) absorbent l'offre dans un marché immobilier vaste, et les **marchés émergents** (Bangkok, Mexico, Istanbul, Rio) restent en phase de développement.

</div>

::: {.panel-tabset}

### Pression vs prix

```{python}
#| label: fig-scatter-pression-prix
#| output: asis

fig = go.Figure()
for cont, color in CONTINENT_COLORS.items():
    sub = kpi[kpi["continent"] == cont].copy()
    if len(sub) == 0:
        continue
    sub["lbl"] = sub["city_fr"].where(sub["city_fr"].isin(key_cities), "")
    fig.add_trace(go.Scatter(
        x=sub["listings_1000hab"], y=sub["prix_med_entire"],
        mode="markers+text",
        text=sub["lbl"], textposition="top center",
        textfont=dict(size=11, color="#555"),
        marker=dict(size=sub["n_listings"] / kpi["n_listings"].max() * 35 + 5,
                    color=color, line=dict(width=0.5, color="white")),
        name=cont,
        hovertemplate="<b>%{customdata[0]}</b><br>%{x:.1f} ann./1 000 h<br>%{y:.0f} EUR/nuit<extra></extra>",
        customdata=sub[["city_fr"]].values,
    ))
med_x = kpi["listings_1000hab"].median()
med_y = kpi["prix_med_entire"].median()
fig.add_hline(y=med_y, line_dash="dot", line_color="#ddd", line_width=1)
fig.add_vline(x=med_x, line_dash="dot", line_color="#ddd", line_width=1)
fig.update_layout(
    title=fig_title(4, "Porto et Florence cumulent pression et prix élevés — l'Asie reste à l'écart",
                    "Pression vs prix médian logement entier · taille = volume · 75 villes"),
    height=480, width=880,
    margin=dict(l=60, r=30, t=100, b=50),
    legend=dict(orientation="h", y=1.01, x=0.5, xanchor="center", yanchor="bottom",
                font=dict(size=11)),
)
scatter_axis(fig, "Prix médian entier (EUR/nuit)", "Annonces / 1 000 hab")
fig.show()
```

### Par pays

```{python}
#| label: fig-scatter-pression-pays
#| output: asis

by_c = kpi.groupby(["country_code", "continent"]).agg(
    listings_1000hab=("listings_1000hab", "median"),
    prix_med_entire=("prix_med_entire", "median"),
    n_listings=("n_listings", "sum"),
    n_v=("city", "count"),
).reset_index()

fig = go.Figure()
for cont, color in CONTINENT_COLORS.items():
    sub = by_c[by_c["continent"] == cont]
    if len(sub) == 0:
        continue
    fig.add_trace(go.Scatter(
        x=sub["listings_1000hab"], y=sub["prix_med_entire"],
        mode="markers+text",
        text=sub["country_code"], textposition="top center",
        textfont=dict(size=11, color="#555"),
        marker=dict(size=sub["n_listings"] / by_c["n_listings"].max() * 40 + 8,
                    color=color, line=dict(width=0.5, color="white")),
        name=cont,
        hovertemplate="<b>%{text}</b> (%{customdata[0]} villes)<br>%{x:.1f} ann./1 000 h<br>%{y:.0f} EUR<extra></extra>",
        customdata=sub[["n_v"]].values,
    ))
fig.update_layout(
    title=fig_title(5, "Le Portugal et l'Italie combinent pression élevée et prix modérés",
                    "Médiane par pays — pression vs prix entier · taille = volume"),
    height=460, width=880,
    margin=dict(l=60, r=30, t=100, b=50),
    legend=dict(orientation="h", y=1.01, x=0.5, xanchor="center", yanchor="bottom",
                font=dict(size=11)),
)
scatter_axis(fig, "Prix médian entier (EUR/nuit)", "Annonces / 1 000 hab (médiane)")
fig.show()
```

### Classement

```{python}
#| label: fig-pression-bar
#| output: asis

fig = plot_bar_ranked(kpi, "listings_1000hab", label_col="city_fr",
                      n_show=8, text_outside=True, digits=1, margin_l=180)
fig.update_layout(title=fig_title(6, "Les villes touristiques de taille moyenne en première ligne",
                    "Annonces / 1 000 habitants — Top & Bottom 8 · 75 villes · juin 2025"))
fig.show()
```

### Tableau

```{r}
#| label: tbl-pression

rt_styled(
  kpi_r |> select(city_fr, continent, country_code, n_listings, pop, listings_1000hab) |>
    arrange(desc(listings_1000hab)),
  columns = list(
    city_fr = colDef(name = "Ville", minWidth = 150, sticky = "left",
                     style = list(fontWeight = 500)),
    continent = colDef(name = "Continent", minWidth = 90),
    country_code = colDef(name = "Pays", width = 55, align = "center"),
    n_listings = col_pop(kpi_r, "n_listings", label = "Annonces", unit = "n"),
    pop = col_pop(kpi_r, "pop", label = "Population", unit = "hab"),
    listings_1000hab = col_zscore(kpi_r, "listings_1000hab", label = "Pression", unit = "ann./1 000 hab")
  ),
  searchable = TRUE, page_size = 15,
  source = "Inside Airbnb, juin 2025 · Population ville-centre"
)
```

:::

<div class="figure-source">Source : Inside Airbnb, juin 2025 · Population : ville-centre (Eurostat, recensements nationaux)</div>

::: {.grey-section}
### Porto, Florence, Venise — les centres historiques sous pression

Dans les villes européennes les plus exposées, la pression ne se répartit pas uniformément : elle se concentre dans les centres historiques. À Barcelone, **17 % de tous les logements** du centre sont recensés sur Airbnb (Colomb/Parlement européen, 2025). À Paris, les 4 arrondissements centraux comptent environ **25 %** de biens en meublé touristique. Florence et Venise affichent des proportions similaires dans leurs *centro storico*. À Malaga, certains quartiers atteignent **85 %** de logements sur la plateforme. En 2024, les plateformes de location courte durée ont totalisé **854 millions de nuitées** dans l'Union européenne, un record historique (Eurostat). Paris reste la première ville européenne avec **23,5 millions de nuitées**.

*Sources : Colomb/Parlement européen 2025, Eurostat 2024.*
:::


<!-- ============================================================ -->
<!-- BLOC E — PROFESSIONNALISATION                                 -->
<!-- ============================================================ -->

## Professionnalisation — Un marché de moins en moins partagé

[**Tokyo affiche 91 % de multi-hôtes contre 16 % à Copenhague — trois modèles coexistent à l'échelle mondiale**]{.insight}

<div class="prose-2col">

La professionnalisation dessine trois profils de marché. Le **modèle corporate** (multi-hôtes > 80 %) domine en Asie-Pacifique : Tokyo (91 %), Taipei (89 %), Singapour (88 %), Hong Kong (84 %), Bangkok (84 %). Airbnb y fonctionne comme un canal de distribution hôtelière. Boston (82 %) et Barcelone (81 %) sont les seules villes occidentales dans ce groupe.

À l'opposé, le **modèle de particuliers** ne subsiste que dans 3 villes : Copenhague (16 %), Oslo (19 %) et Amsterdam (22 %). La location y reste un complément de revenu pour des propriétaires-occupants — un héritage du modèle initial d'Airbnb. Le reste du panel relève d'un **modèle hybride** (30-60 % de multi-hôtes) où coexistent particuliers et gestionnaires semi-professionnels : Paris (40 %), Toronto (50 %), Bordeaux (38 %).

[**Les « super-professionnels » (≥ 10 annonces) détiennent 23 % de l'offre en médiane — et 16 % des hôtes suffisent à couvrir la moitié des annonces**]{.insight}

La part de l'offre détenue par les hôtes gérant 10 annonces ou plus révèle l'ampleur de l'asymétrie. À Hong Kong (62 %), Singapour (57 %) et Tokyo (52 %), plus de la moitié de l'offre est super-professionnelle. À l'autre extrême, Amsterdam (3 %), Oslo (3 %) et Copenhague (5 %) restent des marchés atomisés. Le seuil de Lorenz confirme cette concentration : **16 % des hôtes couvrent 50 % des annonces**. Fait notable, la professionnalisation n'affecte pas la qualité perçue : aucune corrélation significative entre taux de multi-hôtes et note médiane.

</div>

::: {.panel-tabset}

### Professionnalisation vs qualité

```{python}
#| label: fig-scatter-pro-note
#| output: asis

kpi_sn = kpi.dropna(subset=["cr_offre_10plus", "rev_rating_med"])
key_pro = set(kpi_sn.nlargest(5, "cr_offre_10plus")["city_fr"]) | set(kpi_sn.nsmallest(5, "cr_offre_10plus")["city_fr"]) | set(kpi_sn.nlargest(3, "n_listings")["city_fr"])

fig = go.Figure()
for cont, color in CONTINENT_COLORS.items():
    sub = kpi_sn[kpi_sn["continent"] == cont].copy()
    if len(sub) == 0:
        continue
    sub["lbl"] = sub["city_fr"].where(sub["city_fr"].isin(key_pro), "")
    fig.add_trace(go.Scatter(
        x=sub["cr_offre_10plus"], y=sub["rev_rating_med"],
        mode="markers+text",
        text=sub["lbl"], textposition="top center",
        textfont=dict(size=11, color="#555"),
        marker=dict(size=sub["n_listings"] / kpi_sn["n_listings"].max() * 30 + 5,
                    color=color, line=dict(width=0.5, color="white")),
        name=cont,
        hovertemplate="<b>%{customdata[0]}</b><br>Offre pro : %{x:.1f} %<br>Note : %{y:.2f}/5<extra></extra>",
        customdata=sub[["city_fr"]].values,
    ))
mx = kpi_sn["cr_offre_10plus"].median()
my = kpi_sn["rev_rating_med"].median()
fig.add_hline(y=my, line_dash="dot", line_color="#ddd", line_width=1)
fig.add_vline(x=mx, line_dash="dot", line_color="#ddd", line_width=1)
z = np.polyfit(kpi_sn["cr_offre_10plus"], kpi_sn["rev_rating_med"], 1)
xr = np.linspace(kpi_sn["cr_offre_10plus"].min(), kpi_sn["cr_offre_10plus"].max(), 50)
fig.add_trace(go.Scatter(x=xr, y=np.poly1d(z)(xr), mode="lines",
    line=dict(color="#ddd", dash="dash", width=1.5), showlegend=False, hoverinfo="skip"))
fig.update_layout(
    title=fig_title(7, "Professionnalisation et qualité : pas de relation claire",
                    "% offre super-pro (≥ 10 ann.) vs note médiane /5 · taille = volume"),
    height=460, width=880,
    margin=dict(l=60, r=30, t=100, b=50),
    legend=dict(orientation="h", y=1.01, x=0.5, xanchor="center", yanchor="bottom",
                font=dict(size=11)),
)
scatter_axis(fig, "Note médiane (/5)", "Offre détenue par hôtes ≥ 10 annonces (%)")
fig.show()
```

### Concentration professionnelle

```{python}
#| label: fig-concentration-bar
#| output: asis

fig = plot_bar_ranked(kpi, "cr_offre_10plus", label_col="city_fr",
                      n_show=8, text_outside=True, digits=1, suffix=" %", margin_l=180)
fig.update_layout(title=fig_title(8, "Hong Kong et Singapour : plus de la moitié de l'offre est super-professionnelle",
                    "% de l'offre détenue par les hôtes ≥ 10 annonces — Top & Bottom 8"))
fig.show()
```

### Tableau

```{r}
#| label: tbl-concentration

rt_styled(
  kpi_r |> select(city_fr, continent, pct_multi, cr_host_10plus, cr_offre_10plus, cr_top10_pct) |>
    arrange(desc(cr_offre_10plus)),
  columns = list(
    city_fr = colDef(name = "Ville", minWidth = 150, sticky = "left",
                     style = list(fontWeight = 500)),
    continent = colDef(name = "Continent", minWidth = 90),
    pct_multi = col_pct(label = "Multi-hôtes", unit = "%", fill = col_cyan),
    cr_host_10plus = col_num("Hôtes ≥ 10", unit = "%", digits = 1, suffix = " %"),
    cr_offre_10plus = col_zscore(kpi_r, "cr_offre_10plus", label = "Offre pro", unit = "%"),
    cr_top10_pct = col_num("CR10", unit = "%", digits = 1, suffix = " %")
  ),
  searchable = TRUE, page_size = 15,
  source = "Inside Airbnb, juin 2025 · CR10 = part des 10 premiers hôtes par ville"
)
```

:::

<div class="figure-source">Source : Inside Airbnb, juin 2025 · Calculs auteur · CR10 = part des 10 premiers hôtes par ville</div>

::: {.grey-section}
### Le modèle asiatique — quand Airbnb devient une industrie

En Asie-Pacifique, Airbnb fonctionne comme un canal de distribution hôtelière plus que comme une plateforme de partage. Tokyo (91 %), Taipei (89 %) et Singapour (88 %) affichent des taux de multi-hôtes supérieurs à 80 %. À l'échelle mondiale, l'indice de Gini de concentration des annonces atteint **0,68** (Törnberg 2022, *PLoS ONE*, 97 marchés, 834 722 annonces). Adamiak (2022, *Current Issues in Tourism*, 167 pays) estime que **59 % de l'offre mondiale** est classée professionnelle. En Europe, la part des multi-loueurs dépasse 40 % dans **9 des 12 villes** étudiées par le Parlement européen, Prague atteignant 74 % (Colomb/PE 2025). À Paris, la part des multi-loueurs est passée de **21 % à 31 %** entre février 2020 et août 2024, et les 10 plus gros loueurs y totalisent **3 600 annonces** (APUR, Note n° 272, mars 2025).

*Sources : Törnberg 2022, Adamiak 2022, APUR 2025, Colomb/PE 2025.*
:::


<!-- ============================================================ -->
<!-- BLOC F — RÉGULATION                                           -->
<!-- ============================================================ -->

## Régulation — La longue durée comme révélateur de la contrainte

[**New York affiche 82 % d'annonces longue durée contre 0,7 % à Édimbourg — la durée minimale traduit l'intensité de la contrainte réglementaire**]{.insight}

<div class="prose-2col">

En l'absence de registre centralisé des réglementations, la part d'annonces longue durée (séjour minimum ≥ 30 nuits) constitue un proxy de la contrainte réglementaire. Les villes à **forte contrainte** (13 villes, longterm > 30 %) concentrent les cadres les plus durs : New York (81,9 %), Singapour (59,2 %), Montréal (54,2 %), Istanbul (50,3 %), Los Angeles (47 %), San Francisco (45,3 %), Barcelone (42,4 %). Le Canada est surreprésenté (4 villes), reflet d'un cadre provincial contraignant.

[**21 villes fonctionnent avec moins de 3 % d'annonces longue durée — mais Amsterdam (1,1 %), pourtant très régulée, ne bascule pas vers le long terme**]{.insight}

À l'opposé, **21 villes** fonctionnent dans un cadre permissif (longterm < 3 %) : Édimbourg (0,7 %), Thessalonique (0,9 %), Athènes (1,0 %), Porto (1,2 %). Amsterdam (1,1 %) et Florence (1,3 %), malgré leur régulation forte, n'affichent presque aucune annonce longue durée — leur régulation passe par d'autres leviers : plafond de nuitées (Amsterdam : 30 nuits/an), enregistrement obligatoire ou zonage. La longue durée est un proxy de la contrainte par la *durée minimale de séjour*, pas de la régulation au sens large.

Le continent américain se distingue par un longterm médian de **27,9 %** contre 4,2 % en Europe. Cette différence traduit des cadres réglementaires qui privilégient la restriction par la durée plutôt que par le zonage.

</div>

::: {.panel-tabset}

### % longue durée

```{python}
#| label: fig-longterm-bar
#| output: asis

fig = plot_bar_ranked(kpi, "pct_longterm", label_col="city_fr",
                      n_show=8, text_outside=True, digits=1, suffix=" %", margin_l=180)
fig.update_layout(title=fig_title(9, "New York, vitrine de la régulation par la longue durée",
                    "% d'annonces avec séjour minimum ≥ 30 nuits — Top & Bottom 8"))
fig.show()
```

### Tableau

```{r}
#| label: tbl-longterm

rt_styled(
  kpi_r |> select(city_fr, continent, pct_longterm, dispo_med, pct_entire) |>
    arrange(desc(pct_longterm)),
  columns = list(
    city_fr = colDef(name = "Ville", minWidth = 150, sticky = "left",
                     style = list(fontWeight = 500)),
    continent = colDef(name = "Continent", minWidth = 90),
    pct_longterm = col_zscore(kpi_r, "pct_longterm", label = "Longue durée", unit = "%"),
    dispo_med = col_num("Disponibilité", unit = "j/an", digits = 0),
    pct_entire = col_pct(label = "% entier", unit = "%", fill = col_cyan)
  ),
  searchable = TRUE, page_size = 15,
  source = "Inside Airbnb, juin 2025 · Annonces avec minimum_nights ≥ 30"
)
```

:::

<div class="figure-source">Source : Inside Airbnb, juin 2025 · Annonces avec minimum_nights ≥ 30</div>

::: {.grey-section}
### NYC, Amsterdam, Barcelone — trois régulations, trois résultats

**New York** a appliqué la Local Law 18 en septembre 2023, imposant un enregistrement obligatoire et la présence du loueur. Résultat : **22 000 annonces réduites à 3 000** (−90 %), un prix hôtelier record de 524 $/nuit, mais des loyers en hausse de **+8,1 %** depuis. **Amsterdam** a introduit un registre obligatoire en octobre 2021, faisant passer l'offre de 18 000 à 4 500 annonces en trois mois (−54 % sur 2019-2024), sans freiner la hausse des loyers (**+34 %**). **Barcelone** a instauré un moratoire sur les licences en 2014 et annonce leur suppression totale d'ici novembre 2028 : les annonces ont baissé de **24 %** entre 2018 et 2024, mais **40 % de l'offre** s'est réorientée vers le *mid-term* (1-3 mois). Bei et Celata (2023, *Annals of Tourism Research*) montrent, sur 16 villes européennes en analyse contrefactuelle, que les restrictions zonales combinées à la coopération des plateformes produisent les effets les plus forts, tandis que les plafonds de nuitées seuls restent peu efficaces. Le règlement UE 2024/1028 imposera un enregistrement obligatoire et le partage de données des plateformes à compter du **20 mai 2026**.

*Sources : Bei & Celata 2023, règlement UE 2024/1028.*
:::


<!-- ============================================================ -->
<!-- BLOC G — VUE D'ENSEMBLE : carte + récap continental           -->
<!-- ============================================================ -->

## Vue d'ensemble — Quatre continents, quatre dynamiques


```{r}
#| label: tbl-continent

continent_summary <- kpi_r |>
  group_by(continent) |>
  summarise(
    n_villes = n(),
    n_pays = n_distinct(country_code),
    listings = sum(n_listings),
    pct_total = round(sum(n_listings) / sum(kpi_r$n_listings) * 100, 0),
    prix_med = round(median(prix_med_entire, na.rm = TRUE), 0),
    pression_med = round(median(listings_1000hab), 1),
    pct_multi_med = round(median(pct_multi), 0),
    pct_longterm_med = round(median(pct_longterm), 1),
    .groups = "drop"
  ) |>
  arrange(desc(listings))

rt_styled(continent_summary,
  columns = list(
    continent = colDef(name = "Continent", minWidth = 110),
    n_villes = colDef(name = "Villes", width = 60, align = "center"),
    n_pays = colDef(name = "Pays", width = 55, align = "center"),
    listings = col_pop(continent_summary, "listings", label = "Annonces", unit = "n"),
    pct_total = col_pct(label = "% total", unit = "%", fill = col_cyan),
    prix_med = col_num("Prix ent.", unit = "EUR", digits = 0),
    pression_med = col_num("Pression", unit = "ann./1000h", digits = 1),
    pct_multi_med = col_num("Multi", unit = "%", digits = 0, suffix = " %"),
    pct_longterm_med = col_num("Long.", unit = "%", digits = 1, suffix = " %")
  ),
  source = "Inside Airbnb, juin 2025 · Médianes par continent · Prix logement entier en EUR"
)
```

**L'Europe** cumule volume et intensité : 40 villes, **447 000 annonces**, 57 % de l'offre mondiale. La pression médiane y est la plus forte du panel (9,8 ann./1 000 hab.), tirée par les villes touristiques méditerranéennes et atlantiques. Le modèle est hybride — 64 % de multi-hôtes en médiane, avec des extrêmes entre Copenhague (16 %) et Prague (79 %). La régulation oscille entre permissivité (Grèce, Portugal) et contraintes dures (Amsterdam, Barcelone).

**Les Amériques** (26 villes, **217 000 annonces**, 28 %) polarisent entre marchés premium (Boston 217 EUR, San Francisco 192 EUR) et destinations accessibles (Mexico 66 EUR, Rio 58 EUR). Le long terme y est structurellement plus élevé (médiane 27,9 % contre 4,2 % en Europe), reflet de cadres réglementaires privilégiant la restriction par la durée minimale. Les revenus estimés figurent parmi les plus hauts du panel (Nashville 14 600 EUR/an, Seattle 14 200 EUR).

**L'Asie-Pacifique** (8 villes, **97 000 annonces**, 12 %) reste modeste en pression (médiane 2,0 ann./1 000 hab.) mais se distingue par une professionnalisation maximale : 84 % de multi-hôtes en médiane, plus de 50 % de l'offre détenue par des gestionnaires super-professionnels à Hong Kong, Singapour et Tokyo.

**L'Afrique**, représentée par Le Cap uniquement (21 000 annonces, 69 EUR/nuit), suggère un marché en développement dont la dynamique mériterait une couverture élargie.


<!-- ============================================================ -->
<!-- BLOC H — ANNEXE + NAVIGATION                                  -->
<!-- ============================================================ -->

## Annexe : tableau récapitulatif

```{r}
#| label: tbl-recap

recap <- kpi_r |>
  select(city_fr, continent, country_code,
         n_listings, pop, listings_1000hab,
         prix_med_entire, prix_med_private, revenue_est_med,
         pct_entire, pct_multi, pct_longterm,
         cr_offre_10plus, cr_top10_pct,
         rev_rating_med, dispo_med) |>
  arrange(desc(n_listings))

rt_styled(recap,
  columns = list(
    city_fr = colDef(name = "Ville", minWidth = 140, sticky = "left",
                     style = list(fontWeight = 500)),
    continent = colDef(name = "Cont.", width = 70),
    country_code = colDef(name = "Pays", width = 50, align = "center"),
    n_listings = col_pop(recap, "n_listings", label = "Annonces", unit = "n"),
    pop = col_num("Pop.", unit = "hab", digits = 0),
    listings_1000hab = col_zscore(recap, "listings_1000hab", label = "Pression", unit = "/1000h"),
    prix_med_entire = col_zscore(recap, "prix_med_entire", label = "Prix ent.", unit = "EUR",
                                  colors = ZSCORE_COLORS_DIVBR),
    prix_med_private = col_num("Px privé", unit = "EUR", digits = 0),
    revenue_est_med = col_pop(recap, "revenue_est_med", label = "Rev./an", unit = "EUR"),
    pct_entire = col_pct(label = "%ent.", unit = "%", fill = col_cyan),
    pct_multi = col_pct(label = "%mul.", unit = "%", fill = col_cyan),
    pct_longterm = col_num("%lng.", unit = "%", digits = 1, suffix = " %"),
    cr_offre_10plus = col_zscore(recap, "cr_offre_10plus", label = "Pro10", unit = "%"),
    cr_top10_pct = col_num("CR10", unit = "%", digits = 1, suffix = " %"),
    rev_rating_med = col_num("Note", unit = "/5", digits = 2),
    dispo_med = col_num("Disp.", unit = "j", digits = 0)
  ),
  columnGroups = list(
    col_group("Contexte", c("n_listings", "pop", "listings_1000hab")),
    col_group("Prix", c("prix_med_entire", "prix_med_private", "revenue_est_med")),
    col_group("Structure", c("pct_entire", "pct_multi", "pct_longterm")),
    col_group("Concentration", c("cr_offre_10plus", "cr_top10_pct")),
    col_group("Qualité", c("rev_rating_med", "dispo_med"))
  ),
  searchable = TRUE, page_size = 20,
  source = "Inside Airbnb, juin 2025 · 75 villes · Prix en EUR"
)
```


<div class="encadre" style="font-size:.85rem;line-height:1.7;margin:1.5rem 0;">

**Méthodologie, périmètre et limites**

**Données** : Inside Airbnb (sumlistings + listings.csv.gz, juin 2025) — projet indépendant de collecte des annonces publiques. Les données couvrent **Airbnb uniquement** (pas Booking.com, Vrbo/Abritel, ni les plateformes locales).

**Périmètre** : 75 villes dans 30 pays, 4 continents, ~780 000 annonces actives après nettoyage. Ce périmètre représente une **fraction du marché mondial** (~7 millions d'annonces Airbnb) et est centré sur les marchés les plus documentés par Inside Airbnb — majoritairement européens et nord-américains. L'Afrique n'est représentée que par Le Cap. Ce choix de couverture limite toute généralisation à l'échelle mondiale.

**Nettoyage** : prix non null, disponibilité > 0, exclusion hôtels, prix 10-2 000 EUR. Taux de rétention ~65-70 %. Les annonces longue durée (min_nights ≥ 30) sont conservées et signalées.

**Population** : ville-centre (Eurostat, recensements nationaux). Ce choix **majore les ratios** de pression par rapport aux aires métropolitaines.

**Taux de change** : EUR mi-2025, 21 devises non-euro.

**Revenu estimé** : prix × occupation estimée × 365. L'occupation est dérivée du ratio reviews/séjours (méthode Inside Airbnb). Ces estimations sont **indicatives** et sous-estiment probablement les revenus réels.

**Multi-hôtes** : hôtes gérant plus d'une annonce (« professionnels »). Seuils de super-professionnalisation : ≥ 5 (semi-pro), ≥ 10 (pro). CR10 = part de marché des 10 premiers hôtes par ville.

**Principales limites** : couverture Airbnb uniquement ; 75 villes ≠ représentativité mondiale ; occupation et revenus estimés (non observés) ; population ville-centre majorant les densités ; données de reviews non exhaustives (~70 % de couverture médiane).

</div>


::: {.pour-en-savoir-plus}

### Pour en savoir plus

- [**Rapport complet**](rpt-pbnb-rapport-ALL-260207.qmd) — Analyse mondiale détaillée
- [**Focus France**](rpt-pbnb-synth-franceparis-260217.qmd) — Paris, Lyon, Bordeaux, Pays Basque
- [**Notebook EDA**](rpt-pbnb-edanbk-ALL-260215.qmd) — Exploration des données, code reproductible
- [**Dashboard interactif**](rpt-pbnb-dash-ALL-260222.qmd) — 75 villes, sélecteur d'indicateurs
- **Inside Airbnb** — [insideairbnb.com](http://insideairbnb.com/get-the-data/)

:::
