---
title: "EDA — Analyse exploratoire complète"
subtitle: "64 villes, 30 pays, 4 continents — Inside Airbnb juin 2025"
author: "Vincent R."
date: today
date-format: "DD MMMM YYYY"
execute:
  results: hold
---

```{=html}
<style>
@import url('https://fonts.googleapis.com/css2?family=Inter:wght@400;500;600&display=swap');
.insight { color: #1696d2; font-weight: 600; font-size: 1.02em; }
.note-lecture { font-size: 0.85em; font-style: italic; color: #666; margin-top: 8px; }
</style>
```

```{r}
#| label: setup-reticulate
#| include: false

# Configurer reticulate pour Python Scoop (packages installés)
library(reticulate)
use_python("C:/ScoopApps/apps/python/current/python.exe", required = TRUE)

# Charger helpers R (setup → tables → graphiques)
source("C:/Users/vince/hh/pq/PDS/mutils/jrr/jcn-setup.R")
source("C:/Users/vince/hh/pq/PDS/mutils/jrr/jcn-table.R")
source("C:/Users/vince/hh/pq/PDS/mutils/jrr/jcn-graph.R")
```

```{python}
#| label: config
#| code-fold: false

# &s CONFIG - Chemins, palettes, taux de change

from pathlib import Path
import sys

PROJECT_NAME = "Airbnb 64 Villes Monde"
BASE = Path(r"C:\Users\vince\hh\pq\PDS\pbnb-airbnb-log-jrr-jpy")
DATA_PATH = BASE / "data" / "interim" / "dbsumlistings_2506_cons_global.parquet"

MUTILS_JPY = Path(r"C:\Users\vince\hh\pq\PDS\mutils\jpy")
if str(MUTILS_JPY) not in sys.path:
    sys.path.insert(0, str(MUTILS_JPY))

# Claude Log — capture metriques pour relecture
import importlib.util
_spec = importlib.util.spec_from_file_location("jcn_claude_log", MUTILS_JPY / "jcn-claude-log.py")
_mod = importlib.util.module_from_spec(_spec)
_spec.loader.exec_module(_mod)
ClaudeLog = _mod.ClaudeLog
clog = ClaudeLog("eda-bnb-global", output_dir=str(BASE / "reports" / "outputs"))

# Taux conversion vers EUR (approx mi-2025)
FX_EUR = {
    # Europe (hors zone euro)
    "GBR": 1.17, "HUN": 0.0026, "TUR": 0.028, "DNK": 0.134, "CZE": 0.040,
    "NOR": 0.085, "SWE": 0.087, "CHE": 1.06, "LVA": 1.0,
    # Americas
    "USA": 0.92, "CAN": 0.67, "BRA": 0.17, "MEX": 0.052, "ARG": 0.001, "CHL": 0.0010,
    # Asia-Pacific
    "JPN": 0.0062, "AUS": 0.60, "SGP": 0.69, "CHN": 0.13, "TWN": 0.029, "THA": 0.027,
    # Africa
    "ZAF": 0.050,
}

# Noms de villes en français (64 villes)
CITY_FR = {
    # Europe
    "london": "Londres", "paris": "Paris", "rome": "Rome",
    "istanbul": "Istanbul", "lisbon": "Lisbonne", "madrid": "Madrid",
    "athens": "Athènes", "barcelona": "Barcelone", "copenhagen": "Copenhague",
    "budapest": "Budapest", "florence": "Florence", "vienna": "Vienne",
    "prague": "Prague", "berlin": "Berlin", "bordeaux": "Bordeaux",
    "venice": "Venise", "amsterdam": "Amsterdam", "brussels": "Bruxelles",
    "dublin": "Dublin", "lyon": "Lyon", "milan": "Milan", "porto": "Porto",
    "oslo": "Oslo", "naples": "Naples", "malaga": "Malaga", "valencia": "Valence",
    "sevilla": "Séville", "greater-manchester": "Manchester (métro)",
    "munich": "Munich", "edinburgh": "Édimbourg", "stockholm": "Stockholm",
    "thessaloniki": "Thessalonique", "bologna": "Bologne",
    "bergamo": "Bergame", "zurich": "Zurich", "riga": "Riga",
    # USA
    "new-york-city": "New York", "los-angeles": "Los Angeles",
    "chicago": "Chicago", "san-francisco": "San Francisco",
    "washington-dc": "Washington DC", "boston": "Boston", "seattle": "Seattle",
    "austin": "Austin", "san-diego": "San Diego", "nashville": "Nashville",
    "denver": "Denver", "portland": "Portland", "dallas": "Dallas",
    "new-orleans": "La Nouvelle-Orléans",
    # Canada
    "toronto": "Toronto", "vancouver": "Vancouver", "montreal": "Montréal",
    # Asia-Pacific
    "tokyo": "Tokyo", "sydney": "Sydney", "melbourne": "Melbourne",
    "brisbane": "Brisbane", "hong-kong": "Hong Kong", "singapore": "Singapour",
    "taipei": "Taipei", "bangkok": "Bangkok",
    # Americas (hors USA/CAN)
    "mexico-city": "Mexico", "rio-de-janeiro": "Rio de Janeiro",
    "santiago": "Santiago", "buenos-aires": "Buenos Aires",
    # Africa
    "cape-town": "Le Cap",
}

# Couleurs par continent
CONTINENT_COLORS = {
    "Europe": "#1696d2",      # Bleu Urban
    "Americas": "#ca5800",    # Orange
    "Asia-Pacific": "#55b748", # Vert
    "Africa": "#ec008b",      # Magenta
}

# &e
```

```{python}
#| label: setup-imports

# &s IMPORTS

import pandas as pd
import numpy as np
import warnings
warnings.filterwarnings('ignore')

# Pas d'itables — on utilise reactable (R) pour les tableaux
# Les DataFrames sont exportés en CSV puis lus par chunks R

import plotly.express as px
import plotly.graph_objects as go
from plotly.subplots import make_subplots
import plotly.io as pio

# NB: ne PAS mettre pio.renderers.default = "notebook" en mode website (blanke les charts)

import seaborn as sns
import matplotlib.pyplot as plt

# Import helpers Python Urban Institute (jcn-graph importe jcn-setup)
import importlib.util
_spec_graph = importlib.util.spec_from_file_location("jcn_graph", MUTILS_JPY / "jcn-graph.py")
_mod_graph = importlib.util.module_from_spec(_spec_graph)
_spec_graph.loader.exec_module(_mod_graph)

# Couleurs et palettes depuis helper
COL_CYAN = _mod_graph.COL_CYAN
COL_YELLOW = _mod_graph.COL_YELLOW
COL_SPACEGRAY = _mod_graph.COL_SPACEGRAY
COL_GREEN = _mod_graph.COL_GREEN
COL_MAGENTA = _mod_graph.COL_MAGENTA
COL_ORANGE = _mod_graph.COL_ORANGE
COL_DARKBLUE = _mod_graph.COL_DARKBLUE
COL_GRAY = _mod_graph.COL_GRAY
PAL_URBAN = _mod_graph.PAL_URBN_CAT
LABEL_SIZE = _mod_graph.LABEL_SIZE
SUBTITLE_SIZE = _mod_graph.SUBTITLE_SIZE

# Initialiser styles Plotly + Matplotlib
_mod_graph.init_style()

def fig_title(fig, title, subtitle=None, fig_num=None):
    """Ajoute un titre formaté avec numéro de figure optionnel — tout en gras."""
    if fig_num:
        title_text = f"<b>Figure {fig_num} — {title}</b>"
    else:
        title_text = f"<b>{title}</b>"
    if subtitle:
        title_text += f"<br><span style='font-size:{SUBTITLE_SIZE}px;color:{COL_SPACEGRAY};font-weight:normal'>{subtitle}</span>"
    fig.update_layout(title=dict(text=title_text))
    return fig

pd.set_option('display.max_columns', 50)
pd.set_option('display.float_format', lambda x: f'{x:,.2f}')

# &e
```

```{python}
#| label: setup-functions

# &s HELPERS

def detect_outliers_iqr(series, k=1.5):
    """Detecte outliers via methode IQR."""
    Q1, Q3 = series.quantile([0.25, 0.75])
    IQR = Q3 - Q1
    return (series < Q1 - k * IQR) | (series > Q3 + k * IQR)

def city_order(df, col="city", by="n"):
    """Ordre villes par effectif decroissant."""
    if by == "n":
        return df[col].value_counts().index.tolist()
    return df.groupby(col)[by].median().sort_values(ascending=False).index.tolist()

def fmt_k(n):
    """Formatte nombre en K."""
    return f"{n/1000:.1f}K" if n >= 1000 else str(n)

def city_fr(name):
    """Traduit nom de ville en français."""
    return CITY_FR.get(name.lower(), name.replace("-", " ").title())

def add_city_fr(df, col="city"):
    """Ajoute colonne city_fr au DataFrame."""
    df = df.copy()
    df["city_fr"] = df[col].apply(city_fr)
    return df

def add_city_label(df, col_city="city", col_country="country_code"):
    """Ajoute colonne city_label = CODE-Ville (ex: FRA-Paris)."""
    df = df.copy()
    df["city_label"] = df[col_country] + "-" + df[col_city].apply(city_fr)
    return df

def top_bottom(data, value_col, n=12):
    """Selectionne top N et bottom N par valeur (pour graphiques lisibles)."""
    s = data.sort_values(value_col, ascending=False)
    if len(s) <= n * 2 + 4:
        return s.sort_values(value_col, ascending=True)
    top = s.head(n)
    bottom = s.tail(n)
    return pd.concat([bottom, top])

def city_color(row):
    """Couleur par continent, France surlignée en jaune."""
    if row.get("country_code") == "FRA":
        return COL_YELLOW
    return CONTINENT_COLORS.get(row.get("continent", "Europe"), COL_CYAN)

def apply_colors(data, col_country="country_code", col_continent="continent"):
    """Applique couleurs continent au DataFrame (France en jaune)."""
    return data.apply(
        lambda r: COL_YELLOW if r[col_country] == "FRA"
        else CONTINENT_COLORS.get(r.get(col_continent, "Europe"), COL_CYAN), axis=1
    )

N_CITIES = 64  # Nombre total de villes dans le panel

# &e
```

# Synthèse exécutive {.unnumbered}

::: {.callout-note}
## Résultats clés — 6 enseignements

**1. Un marché mondial concentré** — 64 villes, 30 pays, 4 continents, **790 000 listings** actifs (juin 2025). Londres (61K), Paris (51K) et Rio (38K) concentrent près de 20 % de l'offre. L'Europe représente 57 % du panel, les Amériques 28 %, l'Asie-Pacifique 12 %.

**2. Pression Airbnb inégale** — Porto (55 L/1000 hab), Lisbonne (38) et Florence (31) subissent la plus forte *pression touristique*, bien devant Singapour (0,4) et Istanbul (1,6). Le ratio par logement accentue encore ces écarts.

**3. Fracture tarifaire entre continents** — Un **facteur 5** sépare San Diego (185 EUR/nuit) de Bangkok (37 EUR). L'Europe du Nord et les USA affichent des prix premium ; l'Asie du Sud-Est et l'Amérique latine restent sous 60 EUR.

**4. Professionnalisation inversement corrélée aux prix** — Tokyo (91 % multi-hosts), Taipei (89 %) et Bangkok (84 %) affichent des taux extrêmes avec des tarifs modérés. Copenhague et Amsterdam restent sous 25 % de multi-hosts avec des prix élevés.

**5. Régulation visible dans les indicateurs** — Istanbul (50 % longterm) et Barcelone (42 %) traduisent des régulations par la durée. Copenhague montre un profil régulé distinct : ratio L/H ≈ 1, disponibilité <120 jours.

**6. Quatre continents, quatre dynamiques** — Europe : marchés matures à régulation variable. Amériques : polarisation prix élevés (USA) vs budget (Amérique latine). Asie-Pacifique : forte professionnalisation, prix modérés. Afrique : marché émergent concentré (Le Cap).
:::

::: {.grey-section}
**Données** : Inside Airbnb juin 2025 · 64 villes / 30 pays / 4 continents · sumlistings + population

**Pipeline** : Prix non null → Dispo > 0 → Excl. hôtels → Prix 10-1000 EUR · Taux rétention **~76 %**

**Exclusions** : Régions non comparables (Sicile, Crète, Mallorca, Hawaii...) · Seuil 3K listings minimum
:::

---

# Méthodologie {.unnumbered}

## Source et périmètre

Cette étude exploite les données ouvertes du projet **Inside Airbnb** ([insideairbnb.com](http://insideairbnb.com)), qui collecte et publie périodiquement les annonces visibles sur la plateforme Airbnb dans les principales villes mondiales. Le snapshot retenu est celui de **juin 2025**, le plus récent disponible au moment de l'analyse.

Le périmètre couvre **64 villes réparties sur 30 pays et 4 continents** (Europe, Amériques, Asie-Pacifique, Afrique), sélectionnées selon deux critères : disponibilité des données Inside Airbnb et seuil minimum de **3 000 listings bruts**. Les régions et îles (Sicile, Crète, Mallorca, Hawaii...) ainsi que les comtés/zones régionales ont été exclus car non comparables à des marchés urbains. Le panel résultant représente environ **790 000 listings actifs** après nettoyage.

Deux niveaux de granularité coexistent dans Inside Airbnb :

- **Sumlistings** (18 colonnes) : fichier léger avec les variables clés (prix, type, disponibilité, reviews). C'est la base principale de cette EDA.
- **Listings complets** (74 colonnes) : fichier détaillé incluant descriptions, équipements, scores — utilisé ponctuellement pour des analyses complémentaires.

Les données de **population** et de **logements** proviennent de sources croisées : Eurostat et `city_reference_data.py` (commune propre) pour les villes européennes, estimations métropolitaines (UN WUP 2023-2024, instituts nationaux) pour le reste du monde. Le biais de dénominateur reste présent pour les petites villes européennes (Florence, Venise) où la commune est bien plus petite que l'aire fonctionnelle, et pour les métropoles mondiales où la définition de l'aire urbaine varie.

## Pipeline de nettoyage

Le nettoyage séquentiel vise à ne conserver que les **listings actifs et comparables** :

| Étape | Règle | Justification | Impact typique |
|-------|-------|---------------|----------------|
| 1 | Prix non null | Les listings sans prix sont inactifs ou retirés (80 % ont disponibilité = 0) | ~25 % exclus |
| 2 | Disponibilité > 0 | Les listings avec 0 jour disponible sont effectivement retirés du marché | ~5 % |
| 3 | Exclure Hotel room | Les hôtels faussent la comparaison avec le marché locatif | ~1 % |
| 4 | Prix EUR 10-1000 | Les prix extrêmes sont des erreurs de saisie ou des listings atypiques | ~3 % |
| 5 | Flag `is_longterm` | min_nights ≥ 30 — **non exclu**, flaggé comme indicateur de régulation | 0 % (flag) |

Le **taux de rétention global** est d'environ **76 %** de la base brute. La conversion en euros utilise les taux de change mi-2025 pour les 21 pays hors zone euro (USD, GBP, JPY, AUD, CAD, BRL, etc.).

## Indicateurs construits

Les indicateurs sont calculés à deux niveaux : **listing** (variables individuelles) et **ville** (agrégations).

**Niveau listing** (colonnes ajoutées) :

- `price_eur` : prix converti en EUR via taux de change fixe
- `is_entire_home` : 1 si Entire home/apt, 0 sinon
- `is_multihost` : 1 si le host gère plus d'un listing (`calculated_host_listings_count > 1`)
- `is_longterm` : 1 si `minimum_nights ≥ 30` (proxy de régulation)

**Niveau ville** (agrégations) :

- **Pression touristique** : listings / 1 000 habitants et listings / 1 000 logements
- **Ratio L/H** : nombre de listings / nombre de hosts uniques (proxy de professionnalisation)
- **Concentration** : % de hosts nécessaires pour couvrir 50 % de l'offre (Gini-like)
- **Profils de disponibilité** : répartition en 4 catégories (<30j, 30-90j, 90-180j, >180j)

## Approche analytique

L'analyse suit une progression en **5 axes** :

1. **Volumes et structure** — Taille des marchés, ratio listings/hosts, composition par type de logement, impact des contraintes longterm
2. **Prix et positionnement** — Niveaux, dispersion (IQR), différentiel par type de logement
3. **Professionnalisation** — Distribution des portefeuilles hosts, concentration de l'offre (top 1 %, top 10 %, seuil 50 %)
4. **Activité et disponibilité** — Reviews comme proxy d'ancienneté, profils de disponibilité annuelle
5. **Synthèse multidimensionnelle** — Matrice de corrélation, ACP (2 composantes), clustering hiérarchique (Ward)

## Limites et précautions

- **Biais de scraping** : Inside Airbnb ne capture que les annonces *visibles* à un instant donné. Les annonces pausées, supprimées ou en brouillon ne sont pas incluses.
- **Population métropolitaine** : Les ratios par habitant utilisent l'aire métropolitaine, ce qui sous-estime la pression pour les petites communes (Florence, Venise) et la surestime pour les grandes agglomérations (Paris, Londres).
- **Prix affichés ≠ prix payés** : Le prix listé peut différer du prix final (frais de ménage, réductions longue durée, tarification dynamique).
- **Snapshot unique** : Un seul point temporel (juin 2025) ne permet pas d'analyser la saisonnalité ni les tendances.
- **Comparabilité réglementaire** : Les régimes juridiques diffèrent fortement entre pays (licence obligatoire, plafond de nuitées, zonage), ce qui rend les comparaisons directes fragiles sans contextualisation.

---

# Import et nettoyage

```{python}
#| label: data-import

# &s LOAD
df_raw = pd.read_parquet(DATA_PATH)

print(f"Dataset: {PROJECT_NAME}")
print(f"Source: {DATA_PATH.name}")
print(f"Dimensions: {df_raw.shape[0]:,} lignes x {df_raw.shape[1]} colonnes")
print(f"Memoire: {df_raw.memory_usage(deep=True).sum() / 1024**2:.1f} MB")
print(f"Villes: {df_raw['city'].nunique()} | Pays: {df_raw['country_code'].nunique()}")
# &e
```

```{python}
#| label: data-preview-export
#| output: false

# Export pour reactable
df_raw.head(50).to_csv(BASE / "reports" / "ytest" / "temp_preview.csv", index=False, encoding="utf-8-sig")
```

```{r}
#| label: data-preview

df_preview <- read.csv("C:/Users/vince/hh/pq/PDS/pbnb-airbnb-log-jrr-jpy/reports/ytest/temp_preview.csv", fileEncoding = "UTF-8")
rt_styled(df_preview, page_size = 15, compact = TRUE)
```

## Pipeline de nettoyage

Le nettoyage suit la méthodologie définie dans `gdmeth-indic-airbnb-260109.md`. L'étape la plus impactante est l'exclusion des **listings sans prix**, qui correspondent à des annonces *inactives ou retirées* (80% ont une disponibilité à zéro).

```{python}
#| label: data-cleaning
#| output: false

# &s CLEAN_PIPELINE

df = df_raw.copy()

# Conversion prix EUR si pas deja fait
if "price_eur" not in df.columns:
    df["price_eur"] = df.apply(
        lambda r: r["price"] * FX_EUR.get(r["country_code"], 1.0)
        if pd.notna(r["price"]) else None, axis=1
    )

# Flags binaires
if "is_entire_home" not in df.columns:
    df["is_entire_home"] = (df["room_type"] == "Entire home/apt").astype(int)
if "is_multihost" not in df.columns:
    df["is_multihost"] = (df["calculated_host_listings_count"] > 1).astype(int)

# Flag longterm AVANT exclusion (regulation, pas filtre)
df["is_longterm"] = (df["minimum_nights"] >= 30).astype(int)

# Pipeline sequentiel avec compteurs
n0 = len(df)
steps = []

df = df[df["price"].notna()]
steps.append(("Prix non null", n0 - len(df), len(df)))

n_before = len(df)
df = df[df["availability_365"] > 0]
steps.append(("Disponibilite > 0", n_before - len(df), len(df)))

n_before = len(df)
df = df[df["room_type"] != "Hotel room"]
steps.append(("Exclure Hotel room", n_before - len(df), len(df)))

n_before = len(df)
df = df[(df["price_eur"] >= 10) & (df["price_eur"] <= 1000)]
steps.append(("Prix EUR 10-1000", n_before - len(df), len(df)))

print(f"{'Etape':<25} {'Exclus':>10} {'Restant':>10}")
print("-" * 50)
print(f"{'Base brute':<25} {'':>10} {n0:>10,}")
for step, excl, rest in steps:
    print(f"{step:<25} {excl:>10,} {rest:>10,}")
print("-" * 50)
print(f"{'TOTAL EXCLUS':<25} {n0 - len(df):>10,} {len(df):>10,}")
print(f"\nTaux retention: {len(df)/n0*100:.1f}%")
print(f"Dont is_longterm (flag, non exclu): {df['is_longterm'].sum():,} ({df['is_longterm'].mean()*100:.1f}%)")

# Log pipeline cleaning
clog.step("LOAD_RAW", n_rows=n0, n_cols=df_raw.shape[1],
          n_cities=int(df_raw["city"].nunique()), n_countries=int(df_raw["country_code"].nunique()))
_nb = n0
for step_name, n_excl, n_rest in steps:
    clog.cleaning_step(step_name, n_before=_nb, n_after=n_rest)
    _nb = n_rest
clog.step("CLEAN_FINAL", n_clean=len(df), retention_pct=round(len(df)/n0*100, 1),
          n_longterm=int(df["is_longterm"].sum()), pct_longterm=round(df["is_longterm"].mean()*100, 1))
clog.distribution("prix_eur", df["price_eur"], label="Prix EUR/nuit (nettoye)")

# &e
```

---

# Cartographie et vue d'ensemble

## Carte des 64 villes mondiales

[**De Rio à Tokyo, 790 000 listings répartis sur 64 villes et 30 pays — la taille des bulles révèle la domination Londres-Paris-Rio**]{.insight}

Cette carte positionne les 64 marchés étudiés avec une taille de bulle proportionnelle au volume de listings et une couleur par continent. Elle permet de visualiser la **géographie mondiale de l'offre Airbnb** *(figure ci-dessous)*.

```{python}
#| label: map-world

# &s MAP_WORLD
# Agrégation par ville pour la carte
map_data = df.groupby(["city", "country_code"]).agg(
    n=("id", "count"),
    lat=("city_lat", "first"),
    lon=("city_lon", "first"),
    pop=("city_pop", "first"),
    continent=("continent", "first"),
).reset_index()
map_data = add_city_fr(map_data)
map_data["listings_per_1000hab"] = (map_data["n"] / map_data["pop"] * 1000).round(1)
map_data["bubble_size"] = np.sqrt(map_data["n"]) / 8
map_data["color"] = apply_colors(map_data)

# Carte scatter_geo monde
fig = go.Figure()
for cont, color in CONTINENT_COLORS.items():
    sub = map_data[map_data["continent"] == cont]
    if len(sub) == 0:
        continue
    # France override
    colors = [COL_YELLOW if cc == "FRA" else color for cc in sub["country_code"]]
    fig.add_trace(go.Scattergeo(
        lon=sub["lon"], lat=sub["lat"],
        text=sub["city_fr"],
        name=cont,
        customdata=np.stack([sub["n"], sub["listings_per_1000hab"], sub["country_code"]], axis=-1),
        hovertemplate="<b>%{text}</b> (%{customdata[2]})<br>Listings: %{customdata[0]:,.0f}<br>Par 1000 hab: %{customdata[1]:.1f}<extra></extra>",
        marker=dict(
            size=sub["bubble_size"], sizemin=6, sizemode="diameter",
            color=colors, line=dict(width=1, color="white"), opacity=0.85,
        ),
        mode="markers",
    ))

fig.update_geos(
    showland=True, landcolor="#f8f8f8",
    showocean=True, oceancolor="#e3f2fd",
    showcountries=True, countrycolor="#bdbdbd",
    showcoastlines=True, coastlinecolor="#9e9e9e",
    projection_type="natural earth",
)

fig_title(fig, "Carte des 64 villes mondiales",
          subtitle="Taille proportionnelle au volume — couleur par continent — France en jaune", fig_num=1)
fig.update_layout(height=600, width=1100, margin=dict(t=80, l=10, r=10, b=20),
                  legend=dict(orientation="h", y=-0.05))
fig.show()
# &e
```

## Pression touristique

[**Porto compte 55 listings pour 1 000 habitants, Lisbonne 38, Florence 31 — une pression 30 fois supérieure à celle de Singapour**]{.insight}

Le nombre brut de listings ne suffit pas pour mesurer la *pression Airbnb* sur un territoire. Rapporté à la population et au parc de logements, le classement change radicalement. Porto, avec 230 000 habitants, affiche **55 listings pour 1 000 habitants** — un ratio 30 fois supérieur à Singapour (0,4) ou Tokyo (1,6). Lisbonne (38) et Florence (31) complètent le podium des villes sous forte pression touristique relative.

Le ratio **listings / logements** est encore plus parlant pour mesurer l'impact sur le marché locatif résidentiel. Les villes du sud de l'Europe dominent ce classement, tandis que les métropoles mondiales (Tokyo, New York, Singapour) montrent une pénétration relative très faible malgré des volumes importants.

Trois constats structurent cette analyse :

- Les villes européennes de taille moyenne (Porto, Florence, Lisbonne) subissent la plus forte pression relative
- Les grandes métropoles mondiales (Tokyo, New York, Singapour) se retrouvent en bas du classement relatif
- Le ratio par logement est un meilleur indicateur d'impact sur le marché immobilier que le ratio par habitant

```{python}
#| label: ax0-pression-calc
#| output: false

# &s PRESSION_CALC
# Agrégation avec population et logements
pression = df.groupby(["country_code", "city"]).agg(
    n=("id", "count"),
    pop=("city_pop", "first"),
    housing=("city_housing", "first"),
    continent=("continent", "first"),
).reset_index()
pression = add_city_fr(pression)
pression["listings_1000hab"] = (pression["n"] / pression["pop"] * 1000).round(1)
pression["listings_1000housing"] = (pression["n"] / pression["housing"] * 1000).round(1)

# Moyenne pondérée
avg_1000hab = pression["n"].sum() / pression["pop"].sum() * 1000
avg_1000housing = pression["n"].sum() / pression["housing"].sum() * 1000

# Labels CODE-Ville + couleurs continent
pression["label"] = pression["country_code"] + "-" + pression["city_fr"]
pression["color"] = apply_colors(pression)

# Export CSV pour reactable
pression[["continent", "country_code", "city_fr", "n", "pop", "housing", "listings_1000hab", "listings_1000housing"]].rename(
    columns={"continent": "Continent", "country_code": "Pays", "city_fr": "Ville", "n": "Listings",
             "pop": "Population", "housing": "Logements",
             "listings_1000hab": "L_1000hab", "listings_1000housing": "L_1000log"}
).to_csv(BASE / "reports" / "ytest" / "temp_pression.csv", index=False, encoding="utf-8-sig")

# Log pression
clog.ranking("top5_pression_hab", pression, col="city", value_col="listings_1000hab", n=5)
clog.ranking("top5_pression_housing", pression, col="city", value_col="listings_1000housing", n=5)
clog.result("pression_averages", {
    "avg_1000hab": round(avg_1000hab, 1),
    "avg_1000housing": round(avg_1000housing, 1),
}, interpret=f"Moyenne {N_CITIES} villes: {avg_1000hab:.1f}/1000hab, {avg_1000housing:.1f}/1000 logements")
# &e
```

::: {.panel-tabset}

## Par habitant

```{python}
#| label: ax0-pression-hab

# &s PRESSION_HAB
pression_display = top_bottom(pression, "listings_1000hab", n=12)

fig = go.Figure()
fig.add_trace(go.Bar(
    x=pression_display["listings_1000hab"], y=pression_display["label"],
    orientation="h",
    marker_color=pression_display["color"],
    text=[f"{v:.1f}" for v in pression_display["listings_1000hab"]],
    textposition="outside",
    textfont=dict(size=LABEL_SIZE),
))
fig.add_vline(x=avg_1000hab, line_dash="dash", line_color=COL_MAGENTA,
              annotation_text=f"Moy. {avg_1000hab:.1f}", annotation_position="top right")
fig_title(fig, "Pression touristique : listings pour 1 000 habitants",
          subtitle=f"Top/bottom 12 sur {N_CITIES} villes — couleur par continent", fig_num=2)
fig.update_layout(
    height=750,
    showlegend=False,
    xaxis_title="",
    yaxis=dict(tickfont=dict(size=LABEL_SIZE)),
    margin=dict(l=140, r=80),
)
fig.show()
# &e
```

## Par logement

```{python}
#| label: ax0-pression-housing

# &s PRESSION_HOUSING
pression_h_display = top_bottom(pression, "listings_1000housing", n=12)

fig = go.Figure()
fig.add_trace(go.Bar(
    x=pression_h_display["listings_1000housing"], y=pression_h_display["label"],
    orientation="h",
    marker_color=pression_h_display["color"],
    text=[f"{v:.1f}" for v in pression_h_display["listings_1000housing"]],
    textposition="outside",
    textfont=dict(size=LABEL_SIZE),
))
fig.add_vline(x=avg_1000housing, line_dash="dash", line_color=COL_MAGENTA,
              annotation_text=f"Moy. {avg_1000housing:.1f}", annotation_position="top right")
fig_title(fig, "Pression immobilière : listings pour 1 000 logements",
          subtitle=f"Top/bottom 12 sur {N_CITIES} villes — couleur par continent", fig_num=3)
fig.update_layout(
    height=750,
    showlegend=False,
    xaxis_title="",
    yaxis=dict(tickfont=dict(size=LABEL_SIZE)),
    margin=dict(l=140, r=80),
)
fig.show()
# &e
```

## Données

```{r}
#| label: ax0-pression-table

df_pression <- read.csv("C:/Users/vince/hh/pq/PDS/pbnb-airbnb-log-jrr-jpy/reports/ytest/temp_pression.csv", fileEncoding = "UTF-8")
stats_hab <- compute_bar_stats(df_pression$L_1000hab)
stats_log <- compute_bar_stats(df_pression$L_1000log)

rt_styled(
  df_pression,
  columns = list(
    Continent = colDef(minWidth = 80),
    Pays = colDef(minWidth = 50),
    Ville = colDef(minWidth = 100, style = list(fontWeight = "500")),
    Listings = colDef(format = colFormat(separators = TRUE, digits = 0)),
    Population = colDef(format = colFormat(separators = TRUE, digits = 0)),
    Logements = colDef(format = colFormat(separators = TRUE, digits = 0)),
    L_1000hab = colDef(name = "L/1000 hab", cell = bar_simple(stats_hab$p98, fill = "#ca5800"), minWidth = 130),
    L_1000log = colDef(name = "L/1000 log", cell = bar_simple(stats_log$p98, fill = "#ec008b"), minWidth = 130)
  ),
  defaultSorted = list(L_1000hab = "desc"),
  searchable = TRUE,
  page_size = 20
)
```

:::

---

# Volumes et structure du marche

## Taille relative des marchés

[**Londres (61K), Paris (51K) et Rio (38K) dominent le classement mondial, mais la hiérarchie change quand on rapporte à la population**]{.insight}

Le marché Airbnb mondial présente une structure **fortement concentrée**. Trois métropoles dépassent les 35 000 listings actifs, puis un peloton s'étale entre 3 000 et 35 000 — un écart de 1 à 25 entre les plus petits marchés et Londres.

Le trio Londres-Paris-Rio représente à lui seul **19 % de l'offre totale** des 64 villes étudiées. L'Europe domine avec 36 villes et 57 % des listings, suivie par les Amériques (19 villes, 28 %). L'Asie-Pacifique (8 villes) apporte 12 % du volume global.

Trois constats résument cette répartition :

- Londres, Paris et Rio cumulent **150 000 listings**, soit près de 20 % du total mondial
- L'Europe concentre la majorité des marchés mais les Amériques pèsent en volume individuel
- Les marchés asiatiques (Tokyo, Bangkok, Melbourne) émergent avec des profils atypiques

Ces écarts de taille posent la question de la structure de l'offre : les grands marchés sont-ils plus professionnalisés ?

```{python}
#| label: ax1-volumes-calc
#| output: false

# &s VOL_CALC
vol = df.groupby(["country_code", "city"]).agg(
    n=("id", "count"),
    n_hosts=("host_id", "nunique"),
    continent=("continent", "first"),
).reset_index()
vol = add_city_fr(vol)
vol = add_city_label(vol)

# Couleurs continent + labels
vol["color"] = apply_colors(vol)
vol["label"] = vol["country_code"] + "-" + vol["city_fr"]
avg_vol = vol["n"].mean()
vol["ratio_lh"] = (vol["n"] / vol["n_hosts"]).round(2)

# Export CSV pour reactable
vol[["continent", "country_code", "city_fr", "n", "n_hosts", "ratio_lh"]].rename(
    columns={"continent": "Continent", "country_code": "Pays", "city_fr": "Ville",
             "n": "Listings", "n_hosts": "Hosts", "ratio_lh": "Ratio_LH"}
).to_csv(BASE / "reports" / "ytest" / "temp_volumes.csv", index=False, encoding="utf-8-sig")

# Log volumes
clog.ranking("top5_volume", vol, col="city", value_col="n", n=5)
clog.ranking("bottom5_volume", vol, col="city", value_col="n", n=5, ascending=True)

all_vols = {r["city"]: {"n": int(r["n"]), "n_hosts": int(r["n_hosts"]), "ratio_lh": float(r["ratio_lh"])}
            for _, r in vol.iterrows()}
clog.result("all_city_volumes", all_vols,
            interpret=f"{N_CITIES} villes: total {vol['n'].sum():,} listings, "
                      f"range {vol['n'].min():,}-{vol['n'].max():,}, "
                      f"Top3 = {vol.nlargest(3, 'n')['n'].sum():,} "
                      f"({vol.nlargest(3, 'n')['n'].sum()/vol['n'].sum()*100:.0f}%)")

room_global = df.groupby("room_type").size()
room_pct = (room_global / len(df) * 100).round(1)
clog.result("room_type_global", room_pct.to_dict(),
            interpret=f"Entire {room_pct.get('Entire home/apt', 0):.1f}%, "
                      f"Private {room_pct.get('Private room', 0):.1f}%, "
                      f"Shared {room_pct.get('Shared room', 0):.1f}%")
# &e
```

::: {.panel-tabset}

## Graphique

```{python}
#| label: ax1-volumes

# &s VOL_BAR
vol_display = top_bottom(vol, "n", n=12)

fig = go.Figure()
fig.add_trace(go.Bar(
    y=vol_display["label"],
    x=vol_display["n"],
    orientation="h",
    marker_color=vol_display["color"],
    text=[f"{n:,.0f}" for n in vol_display["n"]],
    textposition="outside",
    textfont=dict(size=LABEL_SIZE),
))
fig.add_vline(x=avg_vol, line_dash="dash", line_color=COL_MAGENTA,
              annotation_text=f"Moy. {avg_vol:,.0f}", annotation_position="top right")
fig_title(fig, "Nombre de listings actifs par ville",
          subtitle=f"Top/bottom 12 sur {N_CITIES} villes — couleur par continent", fig_num=4)
fig.update_layout(
    height=750,
    showlegend=False,
    xaxis_title="",
    yaxis=dict(tickfont=dict(size=LABEL_SIZE)),
    margin=dict(l=140, r=80),
)
fig.show()
# &e
```

## Données

```{r}
#| label: ax1-volumes-table

df_vol <- read.csv("C:/Users/vince/hh/pq/PDS/pbnb-airbnb-log-jrr-jpy/reports/ytest/temp_volumes.csv", fileEncoding = "UTF-8")
stats_n <- compute_bar_stats(df_vol$Listings)

rt_styled(
  df_vol,
  columns = list(
    Continent = colDef(minWidth = 80),
    Pays = colDef(minWidth = 50),
    Ville = colDef(minWidth = 100, style = list(fontWeight = "500")),
    Listings = colDef(cell = bar_simple(stats_n$p98, fill = "#1696d2"), minWidth = 140),
    Hosts = colDef(format = colFormat(separators = TRUE, digits = 0)),
    Ratio_LH = colDef(name = "Ratio L/H", format = colFormat(digits = 2))
  ),
  defaultSorted = list(Listings = "desc"),
  searchable = TRUE,
  page_size = 20
)
```

:::


## Ratio Listings / Hosts

[**Tokyo affiche 6+ listings par host quand Copenhague reste à 1,1 — un écart de professionnalisation de 1 à 6**]{.insight}

Le ratio listings/hosts mesure la concentration de l'offre : un ratio proche de 1 signale un marché *d'hôtes individuels*, un ratio supérieur à 2 indique une offre structurée par des **gestionnaires multi-biens** *(figure ci-contre)*.

Tokyo, Bangkok et Taipei affichent des ratios extrêmes (>4), révélant des marchés largement dominés par des opérateurs professionnels. En Europe, Barcelone, Prague et Vienne dépassent le seuil de 2,5. À l'inverse, Copenhague (1,1) et Amsterdam (1,2) restent proches de 1 — reflet direct de leur *régulation stricte*.

Trois constats structurent cette analyse :

- L'Asie-Pacifique domine avec les ratios les plus élevés (Tokyo, Bangkok, Taipei, Singapour)
- Les marchés régulés européens restent sous 1,5 (Copenhague, Amsterdam, Bordeaux)
- Ce ratio corrèle fortement avec le taux de multi-hosts — les deux indicateurs convergent

```{python}
#| label: ax1-ratio-lh

# &s RATIO_LH
vol_ratio = top_bottom(vol, "ratio_lh", n=12)
vol_ratio["text_label"] = vol_ratio.apply(
    lambda r: f"{r['ratio_lh']:.2f}  ({r['n']:,.0f})", axis=1
)

fig = go.Figure()
fig.add_trace(go.Bar(
    x=vol_ratio["ratio_lh"],
    y=vol_ratio["label"],
    orientation="h",
    marker_color=vol_ratio["color"],
    text=vol_ratio["text_label"],
    textposition="outside",
    textfont=dict(size=LABEL_SIZE),
))
avg_ratio = vol["ratio_lh"].mean()
fig_title(fig, "Ratio Listings / Hosts",
          subtitle=f"Top/bottom 12 sur {N_CITIES} — ratio + (volume) — couleur par continent", fig_num=5)
fig.add_vline(x=1.5, line_dash="dash", line_color=COL_MAGENTA, annotation_text="Seuil 1.5")
fig.add_vline(x=avg_ratio, line_dash="dot", line_color=COL_ORANGE,
              annotation_text=f"Moy. {avg_ratio:.2f}", annotation_position="bottom right")
fig.update_layout(
    height=750,
    showlegend=False,
    xaxis_title="",
    yaxis=dict(tickfont=dict(size=LABEL_SIZE)),
    margin=dict(l=140, r=120),
)
fig.show()
# &e
```

## Structure par type de logement

[**Hong Kong, Chicago et New York résistent avec plus de 45 % de chambres privées, quand Athènes et Buenos Aires dépassent 93 % d'entiers**]{.insight}

La structure de l'offre oppose des marchés quasi-exclusivement professionnels à des villes où le *partage de logement* reste ancré. Sur les 64 villes étudiées, la majorité affiche plus de 70 % de logements entiers — mais Hong Kong (50 % de private rooms), Chicago (48 %) et New York (46 %) conservent un modèle mixte.

Trois profils se dessinent. Buenos Aires, Athènes et Budapest dépassent 93 % d'entiers, signe d'une offre intégralement dédiée à la location touristique. À l'inverse, les grandes métropoles anglo-saxonnes maintiennent une part significative de chambres privées. Le type *shared room* a quasiment disparu partout (moins de 1 %).

Cette prédominance des logements entiers s'accompagne-t-elle de contraintes réglementaires sur la durée de séjour ?

```{python}
#| label: ax1-room-type

# &s ROOM_STRUCTURE
# Calculer structure par ville
room = df.groupby(["city", "room_type"]).size().reset_index(name="n")
room_total = room.groupby("city")["n"].sum().reset_index(name="total")
room = room.merge(room_total)
room["pct"] = (room["n"] / room["total"] * 100).round(1)

# Ajouter country_code depuis df
city_country = df.groupby("city")[["country_code", "continent"]].first().reset_index()
room = room.merge(city_country, on="city")
room = add_city_fr(room)
room["label"] = room["country_code"] + "-" + room["city_fr"]

# Top/bottom 12 par % Entire home
entire_pct = room[room["room_type"] == "Entire home/apt"][["city", "pct", "label"]].copy()
entire_tb = top_bottom(entire_pct, "pct", n=12)
display_cities = entire_tb["city"].tolist()
room_display = room[room["city"].isin(display_cities)]

order_labels = entire_tb["label"].tolist()

fig = px.bar(
    room_display, y="label", x="pct",
    color="room_type",
    orientation="h",
    labels={"pct": "%", "label": "", "room_type": "Type"},
    category_orders={"label": order_labels},
    color_discrete_sequence=PAL_URBAN,
)
fig_title(fig, "Structure par type de logement",
          subtitle=f"Top/bottom 12 sur {N_CITIES} — part de chaque type (%)", fig_num=6)
fig.update_layout(
    height=750,
    barmode="stack",
    yaxis=dict(tickfont=dict(size=LABEL_SIZE)),
    margin=dict(l=140),
    legend=dict(orientation="h", y=1.05),
)
fig.show()
# &e
```

## Impact longterm (min_nights >= 30)

[**Istanbul impose 30 nuits minimum sur 50 % de ses listings, Barcelone sur 42 % — un marqueur direct de la régulation locale**]{.insight}

Le seuil de 30 nuits minimum reflète généralement une **contrainte réglementaire** plutôt qu'un choix commercial. Istanbul concentre la moitié de ses annonces en longterm. Barcelone atteint **42 %**, Buenos Aires et Mexico affichent aussi des taux élevés.

À l'échelle mondiale, les marchés asiatiques (Bangkok, Taipei) montrent une forte proportion de longterm, probablement liée à des modèles de location mensuelle. À l'inverse, de nombreuses villes européennes et australiennes restent sous 5 %.

Ces contraintes réglementaires impactent-elles les niveaux de prix pratiqués ?

```{python}
#| label: ax1-longterm

# &s LONGTERM_FLAG
lt = df.groupby(["country_code", "city"]).agg(
    n=("id", "count"),
    n_longterm=("is_longterm", "sum"),
    continent=("continent", "first"),
).reset_index()
lt["pct_longterm"] = (lt["n_longterm"] / lt["n"] * 100).round(1)
lt = add_city_fr(lt)
lt["label"] = lt["country_code"] + "-" + lt["city_fr"]
lt["color"] = apply_colors(lt)

lt_display = top_bottom(lt, "pct_longterm", n=12)

fig = go.Figure()
fig.add_trace(go.Bar(
    x=lt_display["pct_longterm"],
    y=lt_display["label"],
    orientation="h",
    marker_color=lt_display["color"],
    text=[f"{p:.1f}%" for p in lt_display["pct_longterm"]],
    textposition="outside",
    textfont=dict(size=LABEL_SIZE),
))
avg_lt = lt["pct_longterm"].mean()
fig_title(fig, "Part des listings long-terme",
          subtitle=f"Top/bottom 12 sur {N_CITIES} — min 30 nuits — couleur par continent", fig_num=7)
fig.add_vline(x=avg_lt, line_dash="dash", line_color=COL_MAGENTA,
              annotation_text=f"Moy. {avg_lt:.1f}%", annotation_position="top right")
fig.update_layout(
    height=750,
    showlegend=False,
    xaxis_title="",
    yaxis=dict(tickfont=dict(size=LABEL_SIZE)),
    margin=dict(l=140, r=80),
)
fig.show()
# &e
```

---

# Prix et positionnement

## Niveaux de prix par ville

[**Un facteur 5 sépare San Diego (185 EUR) de Bangkok (37 EUR), dessinant une fracture tarifaire entre continents**]{.insight}

La hiérarchie des prix épouse la géographie mondiale. Les villes américaines (San Diego, Chicago, Paris, Copenhague) forment un segment premium au-dessus de 150 EUR/nuit. À l'autre bout du spectre, Bangkok (37 EUR), Rio (52 EUR) et Buenos Aires (30 EUR) proposent des tarifs cinq fois inférieurs.

L'Europe occupe une position intermédiaire très dispersée : Amsterdam et Copenhague dépassent 155 EUR quand Budapest et Istanbul restent sous 70 EUR. La *dispersion intra-ville* suit la même logique : les marchés chers sont aussi plus **hétérogènes**.

Les écarts de prix se résument en trois ordres de grandeur :

- **Segment premium** (>150 EUR) : USA côte ouest, Amsterdam, Copenhague, Paris
- **Peloton intermédiaire** (80-150 EUR) : grandes capitales européennes, Australie, Canada
- **Marchés budget** (<60 EUR) : Asie du Sud-Est, Amérique latine, Europe de l'Est

Ces niveaux de prix varient-ils selon le type de logement proposé ?

```{python}
#| label: ax2-prix-calc
#| output: false

# &s PRIX_CALC
# Stats boxplot
prix_stats = df.groupby(["country_code", "city"])["price_eur"].agg(
    q1=lambda x: x.quantile(0.25),
    median="median",
    q3=lambda x: x.quantile(0.75),
    lowerfence=lambda x: max(x.min(), x.quantile(0.25) - 1.5 * (x.quantile(0.75) - x.quantile(0.25))),
    upperfence=lambda x: min(x.max(), x.quantile(0.75) + 1.5 * (x.quantile(0.75) - x.quantile(0.25)), 250),
).reset_index()
# Ajouter continent
city_cont = df.groupby("city")["continent"].first().reset_index()
prix_stats = prix_stats.merge(city_cont, on="city")
prix_stats = add_city_fr(prix_stats)
prix_stats = add_city_label(prix_stats)
prix_stats = prix_stats.sort_values("median", ascending=True)
prix_stats["color"] = apply_colors(prix_stats)
avg_prix_med = prix_stats["median"].mean()

# Stats tableau
prix = df.groupby(["country_code", "city"])["price_eur"].agg(
    ["median", "mean", lambda x: x.quantile(0.25), lambda x: x.quantile(0.75)]
).round(0)
prix.columns = ["median", "mean", "Q25", "Q75"]
prix["IQR"] = prix["Q75"] - prix["Q25"]
prix = prix.reset_index().sort_values("median", ascending=False)
prix = prix.merge(city_cont, on="city")
prix = add_city_fr(prix)

# Export pour reactable
prix[["continent", "country_code", "city_fr", "median", "mean", "Q25", "Q75", "IQR"]].rename(
    columns={"continent": "Continent", "country_code": "Pays", "city_fr": "Ville"}
).to_csv(BASE / "reports" / "ytest" / "temp_prix.csv", index=False, encoding="utf-8-sig")
# &e
```

::: {.panel-tabset}

## Distribution

```{python}
#| label: ax2-prix-boxplot

# &s PRIX_BOXPLOT
# Top/bottom 12 par prix median
prix_display = top_bottom(prix_stats, "median", n=12)

fig = go.Figure()
for _, row in prix_display.iterrows():
    fig.add_trace(go.Box(
        y=[row["city_label"]],
        x0=0,
        name=row["city_label"],
        q1=[row["q1"]], median=[row["median"]], q3=[row["q3"]],
        lowerfence=[row["lowerfence"]], upperfence=[row["upperfence"]],
        marker_color=row["color"],
        fillcolor=row["color"],
        line_color=row["color"],
        boxpoints=False,
        showlegend=False,
        orientation="h",
    ))
fig_title(fig, "Distribution des prix par ville",
          subtitle=f"Top/bottom 12 sur {N_CITIES} — EUR/nuit — boxplots tronqués à 250 EUR", fig_num=8)
fig.add_vline(x=avg_prix_med, line_dash="dash", line_color=COL_MAGENTA,
              annotation_text=f"Moy. méd. {avg_prix_med:.0f}€", annotation_position="top right")
fig.update_xaxes(range=[0, 250])
fig.update_yaxes(categoryorder="array", categoryarray=prix_display["city_label"].tolist())
fig.update_layout(
    xaxis_title="Prix EUR/nuit",
    height=750,
    margin=dict(l=140),
    yaxis=dict(tickfont=dict(size=LABEL_SIZE)),
)
fig.show()
# &e
```

## Tableau

```{r}
#| label: ax2-prix-table

df_prix <- read.csv("C:/Users/vince/hh/pq/PDS/pbnb-airbnb-log-jrr-jpy/reports/ytest/temp_prix.csv", fileEncoding = "UTF-8")
stats_med <- compute_bar_stats(df_prix$median)

rt_styled(
  df_prix,
  columns = list(
    Continent = colDef(minWidth = 80),
    Pays = colDef(minWidth = 50),
    Ville = colDef(minWidth = 100, style = list(fontWeight = "500")),
    median = colDef(name = "Médiane", header = header_unit("Médiane", "EUR"),
                    cell = bar_simple(stats_med$p98, fill = "#fdbf11"), minWidth = 130),
    mean = colDef(name = "Moyenne", header = header_unit("Moyenne", "EUR"), format = colFormat(digits = 0)),
    Q25 = colDef(header = header_unit("Q25", "EUR"), format = colFormat(digits = 0)),
    Q75 = colDef(header = header_unit("Q75", "EUR"), format = colFormat(digits = 0)),
    IQR = colDef(header = header_unit("IQR", "EUR"), format = colFormat(digits = 0))
  ),
  defaultSorted = list(median = "desc"),
  searchable = TRUE,
  page_size = 20
)
```

:::

## Dispersion des prix

[**L'écart interquartile à Amsterdam (153 EUR) dépasse le prix médian de Budapest — les marchés chers sont aussi les plus hétérogènes**]{.insight}

Les villes en haut à droite du nuage combinent tarifs élevés *et* forte hétérogénéité — signe d'une **offre polarisée** entre petit budget et segment luxe *(figure ci-contre)*. Amsterdam et Venise se détachent avec des IQR supérieurs à 120 EUR, quand Budapest et Lyon restent sous 50 EUR.

Cette relation prix-dispersion soulève la question de la *pertinence du prix médian seul* comme indicateur : à Amsterdam, 50 % des annonces se situent entre 110 et 263 EUR, une fourchette de 153 EUR qui rend la comparaison avec Budapest (fourchette de 35 EUR) peu lisible.

```{python}
#| label: ax2-prix-dispersion

# &s PRIX_IQR
prix["color"] = apply_colors(prix)

# Identifier outliers hors cadre (prix > 350 ou IQR > 250)
outliers = prix[(prix["median"] > 350) | (prix["IQR"] > 250)]
inliers = prix[(prix["median"] <= 350) & (prix["IQR"] <= 250)]

fig = go.Figure()
fig.add_trace(go.Scatter(
    x=inliers["median"], y=inliers["IQR"],
    mode="markers+text",
    text=inliers["city_fr"],
    textposition="top center",
    textfont=dict(size=LABEL_SIZE, color="#333"),
    marker=dict(color=inliers["color"], size=12),
))
fig_title(fig, "Prix médian vs Dispersion", subtitle="Zoom cluster principal — hors cadre annotés", fig_num=9)

# Annotation outliers en haut à droite
if len(outliers) > 0:
    outlier_text = "Hors cadre : " + " — ".join(
        [f"{r['city_fr']} ({r['median']:.0f}€, IQR {r['IQR']:.0f})"
         for _, r in outliers.iterrows()]
    )
    fig.add_annotation(
        text=outlier_text,
        x=1, y=1,
        xref="paper", yref="paper",
        xanchor="right", yanchor="top",
        showarrow=False,
        font=dict(size=11, color=COL_SPACEGRAY),
        bgcolor="rgba(255,255,255,0.8)",
        borderpad=4,
    )

fig.update_layout(
    height=500,
    xaxis_title="Prix médian EUR",
    yaxis_title="Écart interquartile EUR",
    xaxis=dict(range=[0, 350]),
    yaxis=dict(range=[0, 250]),
    showlegend=False,
)
fig.show()
# &e
```

## Prix par type de logement

[**Le premium *entire home* varie de x1,5 à x3 selon la ville — Amsterdam et Venise maximisent l'écart**]{.insight}

Le *premium entire home* n'est pas uniforme : il atteint un facteur 3 dans les villes touristiques chères (Venise, Amsterdam), et se réduit à 1,5 dans les villes où les chambres privées sont déjà bien équipées (Berlin, Dublin) *(figure ci-contre)*. Cette variabilité suggère que le type de logement n'explique qu'une partie des écarts de prix — la localisation et le standing jouent un rôle complémentaire.

```{python}
#| label: ax2-prix-roomtype

# &s PRIX_ROOM
df_entire = df[df["room_type"] == "Entire home/apt"]
df_private = df[df["room_type"] == "Private room"]

entire_med = df_entire.groupby(["country_code", "city"])["price_eur"].median().reset_index(name="entire_med")
private_med = df_private.groupby(["country_code", "city"])["price_eur"].median().reset_index(name="private_med")

prix_room = entire_med.merge(private_med, on=["country_code", "city"], how="left")
prix_room = add_city_fr(prix_room)
prix_room["label"] = prix_room["country_code"] + "-" + prix_room["city_fr"]

# Top/bottom 12 par prix entier
prix_room_display = top_bottom(prix_room, "entire_med", n=12)

fig = go.Figure()
fig.add_trace(go.Bar(
    y=prix_room_display["label"], x=prix_room_display["entire_med"],
    orientation="h",
    name="Logement entier", marker_color=PAL_URBAN[0]
))
fig.add_trace(go.Bar(
    y=prix_room_display["label"], x=prix_room_display["private_med"],
    orientation="h",
    name="Chambre privée", marker_color=PAL_URBAN[1]
))
fig_title(fig, "Prix médian par type de logement",
          subtitle=f"Top/bottom 12 sur {N_CITIES} — entier vs privé (EUR/nuit)", fig_num=10)
fig.update_layout(
    barmode="group",
    height=750,
    xaxis_title="Prix médian EUR/nuit",
    yaxis=dict(tickfont=dict(size=LABEL_SIZE)),
    margin=dict(l=140),
    legend=dict(orientation="h", y=1.05),
)
fig.show()
# &e
```

---

# Professionnalisation et hosts

## Distribution listings par host

[**À Barcelone et Prague, près de 50 % des hosts gèrent 2 listings ou plus — contre 15 % à Copenhague**]{.insight}

La distribution des hosts par taille de portefeuille distingue les marchés *à forte atomisation* des marchés où les opérateurs professionnels pèsent lourd *(figure ci-contre)*. Barcelone et Prague se détachent : près de la moitié de leurs hosts gèrent au moins 2 annonces. À l'inverse, Copenhague et Amsterdam conservent plus de 85 % de mono-hosts, reflet d'une offre encore *individuelle et peu concentrée*.

Trois constats structurent cette analyse :

- Les hosts avec **50+ listings** représentent moins de 1 % des propriétaires, mais gèrent 5 à 15 % de l'offre
- Le passage de 1 à 2 listings est le *seuil critique* de professionnalisation — c'est là que les écarts se creusent
- Les villes avec régulation forte (Berlin, Amsterdam) limitent mécaniquement les multi-hosts

Quelle part de l'offre totale ces multi-hosts contrôlent-ils réellement ?

```{python}
#| label: ax3-host-distrib

# &s HOST_DISTRIB
# Calculer distribution hosts par ville
host_counts = df.groupby(["city", "host_id"]).size().reset_index(name="n_listings")

bins = [0, 1, 2, 5, 10, 50, 9999]
labels_h = ["1", "2", "3-5", "6-10", "11-50", "50+"]
host_counts["cat"] = pd.cut(host_counts["n_listings"], bins=bins, labels=labels_h)

cat_city = host_counts.groupby(["city", "cat"]).size().reset_index(name="n_hosts")
cat_total = cat_city.groupby("city")["n_hosts"].sum().reset_index(name="total")
cat_city = cat_city.merge(cat_total)
cat_city["pct"] = (cat_city["n_hosts"] / cat_city["total"] * 100).round(1)

city_country = df.groupby("city")[["country_code", "continent"]].first().reset_index()
cat_city = cat_city.merge(city_country, on="city")
cat_city = add_city_fr(cat_city)
cat_city["label"] = cat_city["country_code"] + "-" + cat_city["city_fr"]

# Top/bottom 12 par % multi-host
order_multi = df.groupby("city")["is_multihost"].mean().sort_values(ascending=False)
tb_cities = list(order_multi.head(12).index) + list(order_multi.tail(12).index)
tb_cities = list(dict.fromkeys(tb_cities))
cat_display = cat_city[cat_city["city"].isin(tb_cities)]

city_to_label = {c: f"{city_country[city_country['city']==c]['country_code'].iloc[0]}-{city_fr(c)}"
                 for c in order_multi.index if c in tb_cities}
order_labels = [city_to_label[c] for c in order_multi.index if c in tb_cities][::-1]

fig = px.bar(
    cat_display, y="label", x="pct",
    color="cat",
    orientation="h",
    labels={"pct": "% hosts", "label": "", "cat": "Nb listings"},
    category_orders={"label": order_labels, "cat": labels_h},
    color_discrete_sequence=PAL_URBAN,
)
fig_title(fig, "Distribution hosts par nombre de listings",
          subtitle=f"Top/bottom 12 sur {N_CITIES} — portefeuille hosts", fig_num=11)
fig.update_layout(
    height=750,
    barmode="stack",
    yaxis=dict(tickfont=dict(size=LABEL_SIZE)),
    margin=dict(l=140),
    legend=dict(orientation="h", y=1.05),
)
fig.show()
# &e
```

## Concentration de l'offre

[**0,6 % des hosts suffisent pour 50 % de l'offre à Barcelone, contre 48 % à Copenhague — un écart de 1 à 80**]{.insight}

L'indicateur le plus parlant de concentration : *quel pourcentage de hosts faut-il pour atteindre la moitié de l'offre ?* À Barcelone, **0,6 % des opérateurs suffisent** — un noyau ultra-concentré de 47 hosts sur 7 000. À Copenhague, il en faut **48 %**, soit plus de 3 000 hosts — signe d'une offre atomisée où chaque propriétaire compte *(figure ci-dessous)*.

Les villes italiennes (Florence, Venise) et ibériques (Barcelone, Prague) montrent les plus fortes concentrations. Copenhague et Amsterdam restent les marchés les plus *égalitaires*, où l'offre se répartit entre des milliers de petits propriétaires.

Trois constats structurent cette analyse :

- À Barcelone, les **10 premiers hosts** gèrent près de **20 %** de l'offre totale
- À Copenhague, les **10 premiers hosts** ne représentent que **2 %** du marché
- Le **top 10 % des hosts** contrôle entre 16 % (Copenhague) et 81 % (Barcelone) selon la ville

```{python}
#| label: ax3-concentration-calc
#| output: false

# &s CONCENTRATION_CALC
def concentration_metrics(group):
    """Calcule les métriques de concentration par ville."""
    host_listings = group.groupby("host_id").size().sort_values(ascending=False)
    total = host_listings.sum()
    n_hosts = len(host_listings)

    top10_abs = host_listings.head(10).sum()
    top1pct = host_listings.head(max(1, int(n_hosts * 0.01))).sum()
    top10pct = host_listings.head(max(1, int(n_hosts * 0.10))).sum()

    # Hosts nécessaires pour 50% de l'offre
    cumsum = host_listings.cumsum()
    hosts_for_50 = (cumsum <= total * 0.5).sum() + 1

    # Pourcentage d'hosts nécessaires pour 50%
    pct_hosts_for_50 = round(hosts_for_50 / n_hosts * 100, 1) if n_hosts > 0 else 0

    return pd.Series({
        "total_listings": total,
        "n_hosts": n_hosts,
        "top10_n": top10_abs,
        "top10_pct": round(top10_abs / total * 100, 1),
        "top1pct_pct": round(top1pct / total * 100, 1),
        "top10pct_pct": round(top10pct / total * 100, 1),
        "hosts_for_50pct": hosts_for_50,
        "pct_hosts_for_50": pct_hosts_for_50,
    })

conc = df.groupby(["country_code", "city"]).apply(concentration_metrics, include_groups=False).reset_index()
city_cont = df.groupby("city")["continent"].first().reset_index()
conc = conc.merge(city_cont, on="city")
conc = conc.sort_values("pct_hosts_for_50", ascending=True)
conc = add_city_fr(conc)
conc["label"] = conc["country_code"] + "-" + conc["city_fr"]
conc["color"] = apply_colors(conc)

# Export pour tableau reactable
conc_table = conc[["country_code", "city_fr", "total_listings", "n_hosts",
                   "pct_hosts_for_50", "hosts_for_50pct", "top10_n", "top10_pct", "top1pct_pct", "top10pct_pct"]].copy()
conc_table.columns = ["Pays", "Ville", "Listings", "Hosts", "Pct_hosts_50",
                      "Hosts_50pct", "Top10_n", "Top10_pct", "Top1pct_pct", "Top10pct_pct"]
conc_table = conc_table.sort_values("Pct_hosts_50", ascending=True)
conc_table.to_csv(BASE / "reports" / "ytest" / "temp_concentration.csv", index=False, encoding="utf-8-sig")
# &e
```

::: {.panel-tabset}

## Graphique

```{python}
#| label: ax3-concentration

# &s CONCENTRATION_CHART
conc_display = top_bottom(conc, "pct_hosts_for_50", n=12)

fig = go.Figure()
fig.add_trace(go.Bar(
    x=conc_display["pct_hosts_for_50"], y=conc_display["label"],
    orientation="h",
    marker_color=conc_display["color"],
    text=[f"{p:.1f}% ({int(h):,})" for p, h in zip(conc_display["pct_hosts_for_50"], conc_display["hosts_for_50pct"])],
    textposition='outside',
    textfont=dict(size=LABEL_SIZE),
))
fig_title(fig, "Concentration : % hosts nécessaires pour 50 % de l'offre",
          subtitle=f"Top/bottom 12 sur {N_CITIES} — couleur par continent", fig_num=12)
fig.update_layout(
    height=750,
    showlegend=False,
    xaxis_title="",
    yaxis=dict(tickfont=dict(size=LABEL_SIZE)),
    margin=dict(l=140, r=120),
)
fig.show()
# &e
```

<div class="note-lecture">
**Lecture** : À Barcelone, seulement 47 hosts suffisent à couvrir la moitié des 22 000 listings. Les 10 plus gros opérateurs y gèrent 4 200 annonces (19 % du marché). Source : Inside Airbnb juin 2025.
</div>

## Tableau

```{r}
#| label: ax3-concentration-table

df_conc <- read.csv("C:/Users/vince/hh/pq/PDS/pbnb-airbnb-log-jrr-jpy/reports/ytest/temp_concentration.csv", fileEncoding = "UTF-8")

rt_styled(
  df_conc,
  columnGroups = list(
    col_group("Volume", c("Listings", "Hosts")),
    col_group("Seuil 50%", c("Pct_hosts_50", "Hosts_50pct")),
    col_group("Concentration", c("Top10_n", "Top10_pct", "Top1pct_pct", "Top10pct_pct"))
  ),
  columns = list(
    Pays = colDef(minWidth = 50),
    Ville = colDef(minWidth = 100, style = list(fontWeight = "500")),
    Listings = colDef(format = colFormat(separators = TRUE, digits = 0)),
    Hosts = colDef(format = colFormat(separators = TRUE, digits = 0)),
    Pct_hosts_50 = colDef(name = "% hosts", header = header_unit("% hosts", "→50% offre"),
                          cell = bar_pct(fill = "#0a4c6a"), minWidth = 100),
    Hosts_50pct = colDef(name = "N hosts", header = header_unit("N hosts", "→50% offre"),
                         format = colFormat(separators = TRUE, digits = 0)),
    Top10_n = colDef(name = "Top 10", header = header_unit("Top 10", "listings"),
                     format = colFormat(separators = TRUE, digits = 0)),
    Top10_pct = colDef(name = "Top 10", header = header_unit("Top 10", "% offre"),
                       cell = bar_pct(fill = "#ec008b"), minWidth = 100),
    Top1pct_pct = colDef(name = "Top 1%", header = header_unit("Top 1%", "% offre"),
                         cell = bar_pct(fill = "#ca5800"), minWidth = 100),
    Top10pct_pct = colDef(name = "Top 10%", header = header_unit("Top 10%", "% offre"),
                          cell = bar_pct(fill = "#1696d2"), minWidth = 100)
  ),
  defaultSorted = list(Pct_hosts_50 = "asc"),
  searchable = TRUE,
  page_size = 20
)
```

:::

---

# Activité et disponibilité

## Reviews comme proxy d'activité

[**Venise cumule 49 reviews médianes quand Istanbul plafonne à 2 malgré 30K listings — un écart qui révèle l'ancienneté des marchés**]{.insight}

Le nombre de reviews totales sert de proxy à l'**ancienneté et à l'activité cumulée** du listing. Venise, Budapest et Prague affichent les médianes les plus élevées (35-49 reviews), signe de marchés matures où les annonces ont eu le temps d'accumuler des évaluations *(figure ci-contre)*. Ces trois villes combinent reviews élevées et prix bas — un profil de *destinations établies à forte rotation touristique*.

À l'inverse, Istanbul (2 reviews) et Londres (6 reviews) présentent des médianes étonnamment faibles malgré des volumes importants. Pour Istanbul, cela s'explique par l'explosion récente du marché et les contraintes *longterm* qui limitent les séjours courts. Pour Londres, la taille du marché dilue mécaniquement la médiane — beaucoup de nouvelles annonces sans historique.

Trois constats résument cette analyse :

- Venise atteint **49 reviews médianes**, suivie de Budapest (35) et Prague (34)
- Istanbul affiche seulement **2 reviews médianes** malgré 30 000 listings — marché récent ou saisonnier
- Le ratio reviews/mois discrimine mieux l'activité *récente* que le cumul historique

Ces écarts d'activité se reflètent-ils dans les niveaux de disponibilité annuelle ?

```{python}
#| label: ax4-reviews

# &s REVIEWS
reviews = df.groupby("city").agg(
    reviews_med=("number_of_reviews", "median"),
    rpm_med=("reviews_per_month", lambda x: x.dropna().median()),
).reset_index().sort_values("reviews_med", ascending=False)
reviews = add_city_fr(reviews)

# Top 20 pour lisibilité sur axe X
reviews_display = reviews.head(20)

fig = go.Figure()
fig.add_trace(go.Bar(
    x=reviews_display["city_fr"], y=reviews_display["reviews_med"],
    name="Reviews total (médiane)", marker_color=PAL_URBAN[0]
))
fig.add_trace(go.Scatter(
    x=reviews_display["city_fr"], y=reviews_display["rpm_med"],
    name="Reviews/mois (médiane)", yaxis="y2",
    marker=dict(color=PAL_URBAN[1], size=10),
    mode="markers+lines",
))
fig_title(fig, "Activité par ville",
          subtitle=f"Top 20 sur {N_CITIES} — reviews total et reviews/mois (médianes)", fig_num=13)
fig.update_layout(
    yaxis=dict(title="Nb reviews total (médiane)"),
    yaxis2=dict(title="Reviews/mois (médiane)", overlaying="y", side="right"),
    height=500, xaxis_tickangle=-45,
)
fig.show()
# &e
```

## Disponibilité annuelle

[**Istanbul affiche 354 jours de disponibilité médiane, Copenhague seulement 106 — un écart de 1 à 3 qui reflète les modèles d'exploitation**]{.insight}

La disponibilité annuelle distingue les listings saisonniers des biens mis en location **à l'année**. Un seuil de 180 jours — souvent cité comme plafond réglementaire français — sert de repère *(figure ci-contre)*.

Istanbul (354 jours), Athènes (278) et Lisbonne (261) dépassent largement ce seuil, signe d'une offre *permanente* dédiée au tourisme. Ces marchés fonctionnent comme des quasi-hôtels, avec des annonces disponibles toute l'année. À l'opposé, Copenhague (106 jours) et Amsterdam (111) présentent les médianes les plus basses — conséquence directe de régulations limitant le nombre de nuitées annuelles. Les trois villes françaises (Paris, Bordeaux, Lyon) se situent autour de 180-210 jours, cohérentes avec le plafond légal de 120 jours pour les résidences principales.

Trois profils de disponibilité se dégagent :

- Istanbul, Athènes, Lisbonne : **250+ jours** — offre permanente, quasi-hôtelière
- Rome, Barcelone, Florence : **180-250 jours** — offre mixte, entre saisonnier et permanent
- Copenhague, Amsterdam, Dublin : **moins de 180 jours** — offre contrainte par la régulation

Comment ces profils se répartissent-ils en catégories plus fines ?

```{python}
#| label: ax4-disponibilite

# &s DISPO
# Pré-calculer les stats boxplot
dispo_stats = df.groupby(["country_code", "city"])["availability_365"].agg(
    q1=lambda x: x.quantile(0.25),
    median="median",
    q3=lambda x: x.quantile(0.75),
    lowerfence=lambda x: max(x.min(), x.quantile(0.25) - 1.5 * (x.quantile(0.75) - x.quantile(0.25))),
    upperfence=lambda x: min(x.max(), x.quantile(0.75) + 1.5 * (x.quantile(0.75) - x.quantile(0.25))),
).reset_index()
dispo_stats = dispo_stats.merge(df.groupby("city")["continent"].first().reset_index(), on="city")
dispo_stats = add_city_fr(dispo_stats)
dispo_stats = add_city_label(dispo_stats)
dispo_stats["color"] = apply_colors(dispo_stats)
dispo_stats = dispo_stats.sort_values("median", ascending=True)

# Top/bottom 12
dispo_display = top_bottom(dispo_stats, "median", n=12)

fig = go.Figure()
for _, row in dispo_display.iterrows():
    fig.add_trace(go.Box(
        y=[row["city_label"]],
        x0=0,
        name=row["city_label"],
        q1=[row["q1"]], median=[row["median"]], q3=[row["q3"]],
        lowerfence=[row["lowerfence"]], upperfence=[row["upperfence"]],
        marker_color=row["color"],
        fillcolor=row["color"],
        line_color=row["color"],
        boxpoints=False,
        showlegend=False,
        orientation="h",
    ))
avg_dispo = dispo_stats["median"].mean()
fig_title(fig, "Disponibilité annuelle par ville",
          subtitle=f"Top/bottom 12 sur {N_CITIES} — seuil 180 jours (régulation FR)", fig_num=14)
fig.add_vline(x=180, line_dash="dash", line_color=COL_MAGENTA, annotation_text="180 jours")
fig.add_vline(x=avg_dispo, line_dash="dot", line_color=COL_ORANGE,
              annotation_text=f"Moy. {avg_dispo:.0f}j", annotation_position="bottom right")
fig.update_yaxes(categoryorder="array", categoryarray=dispo_display["city_label"].tolist())
fig.update_layout(
    xaxis_title="Jours disponibles /365",
    height=750,
    margin=dict(l=140),
    yaxis=dict(tickfont=dict(size=LABEL_SIZE)),
)
fig.show()
# &e
```

## Profils de disponibilité

[**Plus de 60 % des listings d'Istanbul sont disponibles toute l'année, contre 25 % à Copenhague — une polarisation nette des modèles d'exploitation**]{.insight}

La catégorisation en quatre tranches (<30j, 30-90j, 90-180j, >180j) révèle des *profils d'offre* distincts *(figure ci-contre)*. Les villes méditerranéennes et orientales (Istanbul, Athènes, Lisbonne) concentrent plus de la moitié de leurs annonces dans la catégorie *permanent* (>180 jours), signe d'une offre dédiée au tourisme sans contrainte calendaire.

Les villes nord-européennes régulées (Copenhague, Amsterdam) présentent le profil inverse : forte proportion de listings <90 jours, cohérente avec les plafonds de nuitées imposés. Entre ces deux extrêmes, un groupe de villes *mixtes* (Rome, Paris, Berlin) équilibre offre saisonnière et permanente.

Trois constats structurent cette répartition :

- Istanbul, Athènes, Lisbonne : plus de **50 % de listings >180 jours** — offre permanente dominante
- Copenhague, Amsterdam, Dublin : plus de **40 % de listings <90 jours** — offre contrainte
- Rome, Paris, Berlin : profil équilibré entre les deux catégories extrêmes

Ces différences de structure se traduisent-elles dans les corrélations entre indicateurs ?

```{python}
#| label: ax4-dispo-categories

# &s DISPO_CAT
# Palette 4 couleurs depuis helper
PAL_CAT_4 = _mod_graph.PAL_CAT_4

df["dispo_cat"] = pd.cut(
    df["availability_365"],
    bins=[0, 30, 90, 180, 365],
    labels=["<30j (rare)", "30-90j", "90-180j", ">180j (permanent)"],
    include_lowest=True,
)

dispo_city = df.groupby(["city", "dispo_cat"]).size().reset_index(name="n")
dispo_total = dispo_city.groupby("city")["n"].sum().reset_index(name="total")
dispo_city = dispo_city.merge(dispo_total)
dispo_city["pct"] = (dispo_city["n"] / dispo_city["total"] * 100).round(1)
dispo_city = add_city_fr(dispo_city)

order_top20 = city_order(df)[:20]
order_fr = [city_fr(c) for c in order_top20]
dispo_display = dispo_city[dispo_city["city"].isin(order_top20)]

fig = px.bar(
    dispo_display, x="city_fr", y="pct",
    color="dispo_cat",
    labels={"pct": "%", "city_fr": "", "dispo_cat": "Disponibilité"},
    category_orders={"city_fr": order_fr},
    color_discrete_sequence=PAL_CAT_4,
)
fig_title(fig, "Profils de disponibilité",
          subtitle=f"Top 20 par volume sur {N_CITIES} — saisonnier (<90j) vs permanent (>180j)", fig_num=15)
fig.update_layout(height=500, xaxis_tickangle=-45, barmode="stack")
fig.show()
# &e
```

---

# Corrélations et profils comparatifs

## Matrice de corrélation

[**Au niveau listing, prix et professionnalisation sont quasi-indépendants — les patterns n'émergent qu'à l'échelle de la ville**]{.insight}

Les variables clés (prix, reviews, disponibilité, multi-host) présentent des corrélations faibles au niveau du listing individuel *(figure ci-contre)*. Ce résultat contre-intuitif s'explique par la variabilité *intra-ville* : dans chaque marché, on trouve des annonces chères et bon marché, professionnelles et individuelles, actives et dormantes.

C'est à l'échelle agrégée par ville que les corrélations deviennent significatives. Le taux de multi-hosts corrèle fortement avec le ratio listings/host (r = 0,93 — par construction), mais aussi négativement avec le prix médian (r = -0,47) : les marchés les plus professionnalisés (Barcelone, Prague) sont aussi les moins chers.

Trois enseignements se dégagent :

- La corrélation **prix ~ multi-host** est négative au niveau ville (r = -0,47), mais nulle au niveau listing
- La corrélation **multi-host ~ ratio L/H** est quasi-parfaite (r = 0,93) — indicateurs redondants
- L'**absence de corrélation prix ~ reviews** confirme que le prix n'est pas un proxy d'activité

Comment les villes se positionnent-elles dans l'espace prix × professionnalisation ?

```{python}
#| label: ax5-correlation

# &s CORR_MATRIX
# Helper corrélation depuis jcn-graph.py
correlation_matrix = _mod_graph.correlation_matrix

num_cols = ["price_eur", "minimum_nights", "number_of_reviews",
            "reviews_per_month", "availability_365",
            "calculated_host_listings_count", "is_entire_home", "is_multihost"]
num_cols = [c for c in num_cols if c in df.columns]

# Labels français pour les variables
labels_fr = {
    "price_eur": "Prix EUR",
    "minimum_nights": "Nuits min",
    "number_of_reviews": "Nb reviews",
    "reviews_per_month": "Reviews/mois",
    "availability_365": "Disponibilité",
    "calculated_host_listings_count": "Listings/host",
    "is_entire_home": "Entier",
    "is_multihost": "Multi-host",
}

# Utilisation du helper triangle sans diagonale
fig = correlation_matrix(
    df,
    cols=num_cols,
    labels=labels_fr,
    threshold=0.10,
    figsize=(650, 550),
)
fig_title(fig, "Matrice de corrélation", subtitle="Triangle inférieur — seuil |r| > 0.10 — niveau listing", fig_num=16)
fig.show()
# &e
```

## Prix médian vs professionnalisation

[**Amsterdam et Copenhague combinent prix élevés et faible professionnalisation, Istanbul et Prague l'inverse — pas de lien simple entre les deux dimensions**]{.insight}

Quatre quadrants structurent le paysage des 64 villes *(figure ci-contre)*. En haut à gauche, Amsterdam et Copenhague forment le **pôle premium individuel** : tarifs élevés (>150 EUR), mais moins de 25 % de multi-hosts. En bas à droite, Istanbul et Prague représentent le **pôle budget professionnel** : prix bas (<70 EUR), mais plus de 75 % de listings gérés par des opérateurs multi-biens.

Paris occupe une position *centrale atypique* : prix élevés (156 EUR), professionnalisation modérée (40 %), et volume massif (84K listings). Cette combinaison unique en fait un marché à part, ni premium-individuel ni budget-professionnel.

Trois constats résument ce positionnement :

- Les marchés **régulés** (Amsterdam, Copenhague) cumulent prix élevés et offre individuelle
- Les marchés **sud-européens** (Barcelone, Prague, Istanbul) cumulent prix bas et forte professionnalisation
- Paris, Londres et Rome occupent des positions **intermédiaires**, chacune avec son profil spécifique

Le tableau suivant synthétise ces profils sur l'ensemble des indicateurs.

```{python}
#| label: ax5-scatter-city

# &s SCATTER_CITY
profiles = df.groupby(["country_code", "city"]).agg(
    n=("id", "count"),
    prix_med=("price_eur", "median"),
    pct_entire=("is_entire_home", "mean"),
    pct_multi=("is_multihost", "mean"),
    n_hosts=("host_id", "nunique"),
    dispo_med=("availability_365", "median"),
    reviews_med=("number_of_reviews", "median"),
    pct_longterm=("is_longterm", "mean"),
    continent=("continent", "first"),
).reset_index()
profiles["pct_entire"] = (profiles["pct_entire"] * 100).round(1)
profiles["pct_multi"] = (profiles["pct_multi"] * 100).round(1)
profiles["pct_longterm"] = (profiles["pct_longterm"] * 100).round(1)
profiles["ratio_lh"] = (profiles["n"] / profiles["n_hosts"]).round(2)
profiles = add_city_fr(profiles)
profiles["color"] = apply_colors(profiles)

fig = go.Figure()
for cont, cont_color in CONTINENT_COLORS.items():
    sub = profiles[profiles["continent"] == cont]
    if len(sub) == 0:
        continue
    colors = [COL_YELLOW if cc == "FRA" else cont_color for cc in sub["country_code"]]
    fig.add_trace(go.Scatter(
        x=sub["pct_multi"], y=sub["prix_med"],
        mode="markers+text",
        name=cont,
        text=sub["city_fr"],
        textposition="top center",
        textfont=dict(size=LABEL_SIZE - 1, color="#333"),
        marker=dict(
            color=colors,
            size=sub["n"] / 1800,
            sizemin=8,
        ),
        hovertemplate="<b>%{text}</b><br>Multi-host: %{x:.1f}%<br>Prix: %{y:.0f} EUR<extra></extra>",
    ))
fig_title(fig, "Prix vs Professionnalisation",
          subtitle=f"{N_CITIES} villes — taille = volume — couleur par continent", fig_num=17)
fig.update_layout(
    height=600,
    xaxis_title="% listings multi-host",
    yaxis_title="Prix médian EUR",
    legend=dict(orientation="h", y=-0.1),
)
fig.show()
# &e
```

## Tableau profils 64 villes

[**De Londres (61K listings, 153 EUR) à Singapour (2,6K, 107 EUR), les 64 marchés mondiaux couvrent un spectre complet**]{.insight}

Ce tableau interactif rassemble les **9 indicateurs clés** par ville : volume (listings, hosts), prix (médiane EUR), structure (% entiers), professionnalisation (% multi-hosts, ratio L/H), activité (reviews médianes), et régulation (disponibilité, % longterm). Triable et filtrable.

```{python}
#| label: ax5-profiles-table

# &s TABLE_PROFILES
profiles_display = profiles[[
    "continent", "country_code", "city_fr", "n", "prix_med", "pct_entire",
    "pct_multi", "ratio_lh", "dispo_med", "reviews_med", "pct_longterm"
]].sort_values("n", ascending=False).copy()

profiles_display.columns = [
    "Continent", "Pays", "Ville", "Listings", "Prix méd EUR", "% Entire",
    "% Multi-host", "Ratio L/H", "Dispo méd", "Reviews méd", "% Longterm"
]

# Export pour reactable
profiles_display.to_csv(BASE / "reports" / "ytest" / "temp_profiles.csv", index=False, encoding="utf-8-sig")
# &e
```

```{r}
#| label: ax5-profiles-reactable

df_prof <- read.csv("C:/Users/vince/hh/pq/PDS/pbnb-airbnb-log-jrr-jpy/reports/ytest/temp_profiles.csv", fileEncoding = "UTF-8")

stats_n <- compute_bar_stats(df_prof$Listings)
stats_prix <- compute_bar_stats(df_prof$Prix.méd.EUR)

rt_styled(
  df_prof,
  columnGroups = list(
    col_group("Volume", c("Listings")),
    col_group("Structure", c("Prix.méd.EUR", "X..Entire")),
    col_group("Professionnalisation", c("X..Multi.host", "Ratio.L.H")),
    col_group("Activité", c("Dispo.méd", "Reviews.méd", "X..Longterm"))
  ),
  columns = list(
    Pays = colDef(minWidth = 50),
    Ville = colDef(minWidth = 100, style = list(fontWeight = "500")),
    Listings = colDef(cell = bar_simple(stats_n$p98, fill = "#1696d2"), minWidth = 130),
    Prix.méd.EUR = colDef(name = "Prix", cell = bar_simple(stats_prix$p98, fill = "#fdbf11"), minWidth = 110),
    X..Entire = colDef(name = "% Entire", cell = bar_pct(fill = "#55b748"), minWidth = 100),
    X..Multi.host = colDef(name = "% Multi", cell = bar_pct(fill = "#ec008b"), minWidth = 100),
    Ratio.L.H = colDef(name = "Ratio L/H", format = colFormat(digits = 2)),
    Dispo.méd = colDef(name = "Dispo", format = colFormat(digits = 0)),
    Reviews.méd = colDef(name = "Reviews", format = colFormat(digits = 0)),
    X..Longterm = colDef(name = "% LT", cell = bar_pct(fill = "#ca5800"), minWidth = 90)
  ),
  defaultSorted = list(Listings = "desc"),
  page_size = 20
)
```

```{python}
#| label: ax5-profiles-log
#| output: false

# Log profils complets — top5 ET bottom5 pour tous les axes
clog.ranking("top5_prix", profiles, col="city", value_col="prix_med", n=5)
clog.ranking("bottom5_prix", profiles, col="city", value_col="prix_med", n=5, ascending=True)
clog.ranking("top5_multi", profiles, col="city", value_col="pct_multi", n=5)
clog.ranking("bottom5_multi", profiles, col="city", value_col="pct_multi", n=5, ascending=True)
clog.ranking("top5_entire", profiles, col="city", value_col="pct_entire", n=5)
clog.ranking("bottom5_entire", profiles, col="city", value_col="pct_entire", n=5, ascending=True)
clog.ranking("top5_ratio_lh", profiles, col="city", value_col="ratio_lh", n=5)
clog.ranking("bottom5_ratio_lh", profiles, col="city", value_col="ratio_lh", n=5, ascending=True)
clog.ranking("top5_longterm", profiles, col="city", value_col="pct_longterm", n=5)
clog.ranking("top5_reviews", profiles, col="city", value_col="reviews_med", n=5)
clog.ranking("bottom5_reviews", profiles, col="city", value_col="reviews_med", n=5, ascending=True)
clog.ranking("top5_dispo", profiles, col="city", value_col="dispo_med", n=5)
clog.ranking("bottom5_dispo", profiles, col="city", value_col="dispo_med", n=5, ascending=True)

# Log FULL profiles table (toutes les 64 villes × tous les indicateurs)
all_profiles = {}
for _, r in profiles.iterrows():
    all_profiles[r["city"]] = {
        "country": r["country_code"],
        "n": int(r["n"]),
        "prix_med": round(float(r["prix_med"]), 1),
        "pct_entire": float(r["pct_entire"]),
        "pct_multi": float(r["pct_multi"]),
        "ratio_lh": float(r["ratio_lh"]),
        "dispo_med": float(r["dispo_med"]),
        "reviews_med": float(r["reviews_med"]),
        "pct_longterm": float(r["pct_longterm"]),
    }
clog.result("all_city_profiles", all_profiles,
            interpret="Profils complets 64 villes x 9 indicateurs")

# Log room type par ville
room_by_city = df.groupby(["city", "room_type"]).size().unstack(fill_value=0)
room_pct_city = room_by_city.div(room_by_city.sum(axis=1), axis=0) * 100
room_dict = {}
for city in room_pct_city.index:
    room_dict[city] = {col: round(room_pct_city.loc[city, col], 1) for col in room_pct_city.columns}
clog.result("room_type_by_city", room_dict,
            interpret="Repartition room_type par ville (% des listings)")

# Log prix stats par ville (Q25, median, Q75, IQR)
prix_by_city = df.groupby("city")["price_eur"].agg(
    ["median", "mean", lambda x: x.quantile(0.25), lambda x: x.quantile(0.75)]
).round(1)
prix_by_city.columns = ["median", "mean", "Q25", "Q75"]
prix_by_city["IQR"] = prix_by_city["Q75"] - prix_by_city["Q25"]
prix_dict = prix_by_city.to_dict("index")
clog.result("prix_stats_by_city", prix_dict,
            interpret="Stats prix EUR par ville: median, mean, Q25, Q75, IQR")

# Log correlations cles
corr_prix_multi = profiles["prix_med"].corr(profiles["pct_multi"])
corr_prix_dispo = profiles["prix_med"].corr(profiles["dispo_med"])
corr_multi_lh = profiles["pct_multi"].corr(profiles["ratio_lh"])
clog.result("correlations_city_level", {
    "prix_vs_multi": round(corr_prix_multi, 3),
    "prix_vs_dispo": round(corr_prix_dispo, 3),
    "multi_vs_ratio_lh": round(corr_multi_lh, 3),
}, interpret=f"Corr ville: prix~multi={corr_prix_multi:.2f}, "
             f"prix~dispo={corr_prix_dispo:.2f}, multi~ratio={corr_multi_lh:.2f}")

# Log pays aggreges
pays_agg = df.groupby("country_code").agg(
    n_villes=("city", "nunique"),
    n_listings=("id", "count"),
    prix_med=("price_eur", "median"),
).reset_index().sort_values("n_listings", ascending=False)
pays_dict = {r["country_code"]: {"villes": int(r["n_villes"]), "n": int(r["n_listings"]),
             "prix_med": round(float(r["prix_med"]), 1)}
             for _, r in pays_agg.iterrows()}
clog.result("pays_aggreges", pays_dict,
            interpret=f"{len(pays_agg)} pays, top: {pays_agg.iloc[0]['country_code']} "
                      f"({pays_agg.iloc[0]['n_listings']:,.0f})")
# &e
```

---

# Typologie et clustering

## ACP — Positionnement des 64 villes

[**Deux axes synthétiques structurent le paysage mondial : professionnalisation (axe 1) et niveau de prix (axe 2)**]{.insight}

L'analyse en composantes principales positionne les 64 villes dans un espace réduit à deux dimensions. L'axe 1 oppose les marchés professionnalisés (Tokyo, Bangkok, Taipei à droite) aux marchés individuels (Copenhague, Amsterdam à gauche). L'axe 2 distingue les marchés premium (San Diego, Amsterdam en haut) des marchés budget (Bangkok, Buenos Aires en bas) *(figure ci-contre)*.

```{python}
#| label: acp-villes

# &s ACP_VILLES
from sklearn.preprocessing import StandardScaler
from sklearn.decomposition import PCA

# Variables pour ACP (centrées-réduites)
cols_acp = ["prix_med", "pct_entire", "pct_multi", "ratio_lh",
            "dispo_med", "reviews_med", "pct_longterm"]
X = profiles[cols_acp].values
X_scaled = StandardScaler().fit_transform(X)

# ACP 2 composantes
pca = PCA(n_components=2)
coords = pca.fit_transform(X_scaled)
profiles["PC1"] = coords[:, 0]
profiles["PC2"] = coords[:, 1]

# Variance expliquée
var_exp = pca.explained_variance_ratio_
print(f"Variance expliquée: PC1={var_exp[0]:.1%}, PC2={var_exp[1]:.1%}, Total={sum(var_exp):.1%}")

# Contributions variables
loadings = pd.DataFrame(
    pca.components_.T,
    columns=["PC1", "PC2"],
    index=cols_acp
)

# Graphique ACP avec couleurs continent
fig = go.Figure()
for cont, cont_color in CONTINENT_COLORS.items():
    sub = profiles[profiles["continent"] == cont]
    if len(sub) == 0:
        continue
    colors = [COL_YELLOW if cc == "FRA" else cont_color for cc in sub["country_code"]]
    fig.add_trace(go.Scatter(
        x=sub["PC1"], y=sub["PC2"],
        mode="markers+text",
        name=cont,
        text=sub["city_fr"],
        textposition="top center",
        textfont=dict(size=LABEL_SIZE - 1, color="#333"),
        marker=dict(
            color=colors,
            size=sub["n"] / 2000,
            sizemin=8,
        ),
        hovertemplate="<b>%{text}</b><br>PC1: %{x:.2f}<br>PC2: %{y:.2f}<extra></extra>",
    ))

fig.add_hline(y=0, line_dash="dash", line_color=COL_GRAY, line_width=0.5)
fig.add_vline(x=0, line_dash="dash", line_color=COL_GRAY, line_width=0.5)

fig_title(fig, f"ACP — Positionnement des {N_CITIES} villes",
          subtitle=f"PC1 ({var_exp[0]:.0%}) = professionnalisation | PC2 ({var_exp[1]:.0%}) = prix",
          fig_num=18)
fig.update_layout(
    height=600,
    xaxis_title=f"PC1 — Professionnalisation ({var_exp[0]:.0%})",
    yaxis_title=f"PC2 — Niveau de prix ({var_exp[1]:.0%})",
    legend=dict(orientation="h", y=-0.1),
)
fig.show()
# &e
```

## Contributions aux axes

```{python}
#| label: acp-loadings

# &s ACP_LOADINGS
# Heatmap contributions
fig = px.imshow(
    loadings.T,
    text_auto=".2f",
    color_continuous_scale="RdBu_r",
    zmin=-0.6, zmax=0.6,
    aspect="auto",
    labels={"x": "Variable", "y": "Composante", "color": "Loading"},
)
fig_title(fig, "Contributions des variables aux composantes principales",
          subtitle="Loadings ACP — valeurs positives/négatives", fig_num=19)
fig.update_layout(height=250)
fig.show()
# &e
```

## Clustering — 4 profils de marché

[**Quatre clusters émergent : Premium régulé, Massif intermédiaire, Touristique mature, Budget professionnel**]{.insight}

Le clustering hiérarchique (méthode Ward, distance euclidienne sur données centrées-réduites) identifie quatre groupes de marchés aux profils distincts *(figure ci-contre)*.

```{python}
#| label: clustering-villes

# &s CLUSTERING
from scipy.cluster.hierarchy import linkage, fcluster
from scipy.spatial.distance import pdist

# Clustering hiérarchique
Z = linkage(X_scaled, method="ward")
profiles["cluster"] = fcluster(Z, t=4, criterion="maxclust")

# Noms clusters
cluster_names = {
    1: "Premium régulé",
    2: "Massif intermédiaire",
    3: "Touristique mature",
    4: "Budget professionnel"
}

# Réassigner selon caractéristiques (ajuster manuellement si besoin)
cluster_stats = profiles.groupby("cluster")[cols_acp].mean()
print("Moyennes par cluster:")
print(cluster_stats.round(1))

# Palette clusters
cluster_colors = {1: COL_CYAN, 2: COL_YELLOW, 3: COL_GREEN, 4: COL_MAGENTA}
profiles["cluster_color"] = profiles["cluster"].map(cluster_colors)
profiles["cluster_name"] = profiles["cluster"].map(cluster_names)

# Graphique clusters sur ACP
fig = go.Figure()
for cl in sorted(profiles["cluster"].unique()):
    df_cl = profiles[profiles["cluster"] == cl]
    fig.add_trace(go.Scatter(
        x=df_cl["PC1"], y=df_cl["PC2"],
        mode="markers+text",
        name=cluster_names.get(cl, f"Cluster {cl}"),
        text=df_cl["city_fr"],
        textposition="top center",
        textfont=dict(size=LABEL_SIZE - 1, color="#333"),
        marker=dict(
            color=cluster_colors.get(cl, COL_GRAY),
            size=12,
        ),
    ))

fig.add_hline(y=0, line_dash="dash", line_color=COL_GRAY, line_width=0.5)
fig.add_vline(x=0, line_dash="dash", line_color=COL_GRAY, line_width=0.5)

fig_title(fig, f"Clustering des {N_CITIES} villes",
          subtitle="Profils identifiés par clustering hiérarchique (Ward)", fig_num=20)
fig.update_layout(
    height=600,
    xaxis_title="PC1 — Professionnalisation",
    yaxis_title="PC2 — Niveau de prix",
    legend=dict(orientation="h", y=-0.1),
)
fig.show()
# &e
```

## Profils des clusters

```{python}
#| label: cluster-profiles

# &s CLUSTER_PROFILES
# Tableau récap clusters
cluster_recap = profiles.groupby("cluster_name").agg(
    n_villes=("city", "count"),
    villes=("city_fr", lambda x: ", ".join(x)),
    prix_moy=("prix_med", "mean"),
    multi_moy=("pct_multi", "mean"),
    dispo_moy=("dispo_med", "mean"),
).round(1)

print("=== PROFILS DES 4 CLUSTERS ===\n")
for idx, row in cluster_recap.iterrows():
    print(f"▸ {idx} ({row['n_villes']} villes)")
    print(f"  Villes: {row['villes']}")
    print(f"  Prix: {row['prix_moy']:.0f} EUR | Multi: {row['multi_moy']:.0f}% | Dispo: {row['dispo_moy']:.0f}j")
    print()
# &e
```

---

# Synthèse

## KPI globaux

```{python}
#| label: synthese-kpi
#| output: false

# &s KPI_RECAP
n_total = len(df)
n_cities = df["city"].nunique()
n_countries = df["country_code"].nunique()
prix_global = df["price_eur"].median()
pct_entire_global = df["is_entire_home"].mean() * 100
pct_multi_global = df["is_multihost"].mean() * 100

top3 = profiles.nlargest(3, "n")["city"].tolist()
top3_prix = profiles.nlargest(3, "prix_med")["city"].tolist()
top3_multi = profiles.nlargest(3, "pct_multi")["city"].tolist()

print(f"""
{'='*65}
SYNTHESE EDA — {PROJECT_NAME}
{'='*65}

KPI GLOBAUX
  Listings actifs nettoyes : {n_total:,}
  Villes : {n_cities} | Pays : {n_countries}
  Prix median global : {prix_global:.0f} EUR/nuit
  % Entire home : {pct_entire_global:.1f}%
  % Multi-host : {pct_multi_global:.1f}%

TOP 3
  Volume : {', '.join(top3)}
  Prix : {', '.join(top3_prix)}
  Professionnalisation : {', '.join(top3_multi)}

PIPELINE
  Base brute (juin) : {len(df_raw):,}
  Apres nettoyage : {n_total:,}
  Taux retention : {n_total/len(df_raw)*100:.1f}%
  Dont longterm (flag) : {df['is_longterm'].sum():,}
{'='*65}
""")
# &e
```

## Récapitulatif par ville — tableau KPI complet

```{r}
#| label: synthese-ville-reactable

# &s RECAP_VILLE_TABLE - Tableau KPI 64 villes depuis sp08
kpi_city_path <- "C:/Users/vince/hh/pq/PDS/pbnb-airbnb-log-jrr-jpy/data/interim/kpi_global_by_city_2506.csv"
df_city <- read.csv(kpi_city_path, fileEncoding = "UTF-8")

stats_n <- compute_bar_stats(df_city$n_listings)
stats_pres <- compute_bar_stats(df_city$listings_1000hab)
stats_hsg <- compute_bar_stats(df_city$entire_1000hsg)

rt_styled(
  df_city[, c("city_fr", "country_code", "n_listings", "pop",
              "listings_1000hab", "entire_1000hsg", "prix_med",
              "pct_entire", "pct_multi", "pct_longterm", "ratio_lh", "dispo_med")],
  columnGroups = list(
    col_group("Volume", c("n_listings", "pop")),
    col_group("Pression", c("listings_1000hab", "entire_1000hsg")),
    col_group("Structure", c("prix_med", "pct_entire", "pct_multi", "pct_longterm")),
    col_group("Activité", c("ratio_lh", "dispo_med"))
  ),
  columns = list(
    city_fr = colDef(name = "Ville", minWidth = 110, style = list(fontWeight = "500")),
    country_code = colDef(name = "Pays", minWidth = 50),
    n_listings = colDef(name = "Listings", cell = bar_simple(stats_n$p98, fill = "#1696d2"), minWidth = 130),
    pop = colDef(name = "Population", format = colFormat(separators = TRUE, digits = 0)),
    listings_1000hab = colDef(name = "L/1000 hab", cell = bar_simple(stats_pres$p98, fill = "#ca5800"), minWidth = 120),
    entire_1000hsg = colDef(name = "EH/1000 log", cell = bar_simple(stats_hsg$p98, fill = "#ec008b"), minWidth = 120),
    prix_med = colDef(name = "Prix méd", header = header_unit("Prix", "EUR"), format = colFormat(digits = 0)),
    pct_entire = colDef(name = "% Entire", cell = bar_pct(fill = "#55b748"), minWidth = 100),
    pct_multi = colDef(name = "% Multi", cell = bar_pct(fill = "#ec008b"), minWidth = 100),
    pct_longterm = colDef(name = "% LT", cell = bar_pct(fill = "#ca5800"), minWidth = 90),
    ratio_lh = colDef(name = "Ratio L/H", format = colFormat(digits = 2)),
    dispo_med = colDef(name = "Dispo méd", header = header_unit("Dispo", "jours"), format = colFormat(digits = 0))
  ),
  defaultSorted = list(n_listings = "desc"),
  searchable = TRUE,
  page_size = 20
)
# &e
```

## Récapitulatif par pays

```{r}
#| label: synthese-pays-reactable

# &s RECAP_PAYS_TABLE - Tableau KPI 30 pays depuis sp08
kpi_country_path <- "C:/Users/vince/hh/pq/PDS/pbnb-airbnb-log-jrr-jpy/data/interim/kpi_global_by_country_2506.csv"
df_pays <- read.csv(kpi_country_path, fileEncoding = "UTF-8")

stats_n <- compute_bar_stats(df_pays$n_listings)
stats_pres <- compute_bar_stats(df_pays$listings_1000hab)

rt_styled(
  df_pays[, c("country_code", "n_villes", "n_listings", "n_hosts",
              "listings_1000hab", "entire_1000hsg",
              "prix_med", "pct_entire", "pct_multi", "pct_longterm", "ratio_lh")],
  columnGroups = list(
    col_group("Volume", c("n_villes", "n_listings", "n_hosts")),
    col_group("Pression", c("listings_1000hab", "entire_1000hsg")),
    col_group("Structure", c("prix_med", "pct_entire", "pct_multi", "pct_longterm", "ratio_lh"))
  ),
  columns = list(
    country_code = colDef(name = "Pays", minWidth = 50),
    n_villes = colDef(name = "Villes", format = colFormat(digits = 0)),
    n_listings = colDef(name = "Listings", cell = bar_simple(stats_n$p98, fill = "#1696d2"), minWidth = 130),
    n_hosts = colDef(name = "Hosts", format = colFormat(separators = TRUE, digits = 0)),
    listings_1000hab = colDef(name = "L/1000 hab", cell = bar_simple(stats_pres$p98, fill = "#ca5800"), minWidth = 120),
    entire_1000hsg = colDef(name = "EH/1000 log", format = colFormat(digits = 1)),
    prix_med = colDef(name = "Prix méd", header = header_unit("Prix", "EUR"), format = colFormat(digits = 0)),
    pct_entire = colDef(name = "% Entire", cell = bar_pct(fill = "#55b748"), minWidth = 100),
    pct_multi = colDef(name = "% Multi", cell = bar_pct(fill = "#ec008b"), minWidth = 100),
    pct_longterm = colDef(name = "% LT", cell = bar_pct(fill = "#ca5800"), minWidth = 90),
    ratio_lh = colDef(name = "Ratio L/H", format = colFormat(digits = 2))
  ),
  page_size = 20
)
# &e
```

## Export CSV

```{python}
#| label: synthese-export

# &s EXPORT_CSV
out_csv = BASE / "data" / "interim" / "recap_profiles_global_clean_2506.csv"
profiles_display.to_csv(out_csv, index=False, encoding="utf-8-sig")
print(f"Export: {out_csv.name}")

# Sauvegarde log Claude
clog.result("kpi_global", {
    "n_listings": len(df),
    "n_cities": int(df["city"].nunique()),
    "n_countries": int(df["country_code"].nunique()),
    "prix_median_eur": round(float(df["price_eur"].median()), 0),
    "pct_entire": round(float(df["is_entire_home"].mean() * 100), 1),
    "pct_multi": round(float(df["is_multihost"].mean() * 100), 1),
}, interpret=f"{len(df):,} listings / {df['city'].nunique()} villes / "
             f"prix median {df['price_eur'].median():.0f} EUR")
clog.save()
# &e
```

---

::: {.callout-note}
## Six enseignements clés

**1. Un marché mondial concentré** — 64 villes, 30 pays, **790 000 listings**. Londres (61K), Paris (51K) et Rio (38K) concentrent 19 % de l'offre. L'Europe pèse 57 %, les Amériques 28 %, l'Asie-Pacifique 12 %.

**2. Fracture tarifaire entre continents** — Un facteur **5** sépare San Diego (185 EUR) de Bangkok (37 EUR). Les USA et l'Europe du Nord dominent le segment premium ; l'Asie du Sud-Est et l'Amérique latine restent sous 60 EUR.

**3. Professionnalisation extrême en Asie** — Tokyo (91 %), Taipei (89 %) et Bangkok (84 %) affichent des taux de multi-hosts extrêmes. En Europe, Copenhague et Amsterdam restent sous 25 %. La corrélation prix ~ multi-host est négative.

**4. Pression touristique maximale en Europe du Sud** — Porto (55 L/1000 hab), Lisbonne (38) et Florence (31) subissent la plus forte pression relative. Les métropoles mondiales (Tokyo, New York, Singapour) restent sous 3 L/1000 hab.

**5. Régulation locale visible dans les indicateurs** — Istanbul (50 % longterm), Barcelone (42 %) : régulation par la durée. Copenhague, Amsterdam : ratio L/H ≈ 1, dispo <120 jours.

**6. Quatre continents, quatre dynamiques** — Europe : marchés matures et variés. Amériques : polarisation prix élevés (USA) vs budget (LatAm). Asie-Pacifique : forte professionnalisation. Afrique : marché émergent.
:::

---

*Généré avec Quarto + Python | Données Inside Airbnb juin 2025 | Source : insideairbnb.com*
