---
title: "Airbnb en France : Paris, Lyon, Bordeaux, Biarritz·Anglet·Bayonne"
subtitle: "Quatre marchés, quatre réalités — pression, prix et professionnalisation face à l'Europe"
date: "2026"
categories: ["Synthèse"]
number-sections: false
engine: knitr
format:
  html:
    toc: true
    toc-location: left
    toc-depth: 2
    theme: [cosmo, config/theme-pbnb-v2.scss]
    grid:
      body-width: 950px
      sidebar-width: 250px
      margin-width: 200px
      gutter-width: 2rem
execute:
  warning: false
  message: false
---

<!-- Fichier : rpt-pbnb-synth-franceparis-260217.qmd | Type : SYNTHESE | Scope : France 4 villes -->

```{r}
#| label: setup
#| include: false

library(reticulate)
use_python("C:/Users/vince/AppData/Local/Programs/Python/Python312/python.exe", required = TRUE)
library(reactable)
library(htmltools)
library(dplyr)
library(sf)
library(ggplot2)
library(ggrepel)
library(patchwork)
library(tmap)
source("C:/Users/vince/hh/pq/PDS/mutils/jrr/jcn-setup.R")
source("C:/Users/vince/hh/pq/PDS/mutils/jrr/jcn-table.R")
source("C:/Users/vince/hh/pq/PDS/mutils/jrr/jcn-ggmapstatic.R")

# IRIS géométries (gpkg IGN national)
GPKG <- "C:/Users/vince/DBD-datab/TDC-ref/geo-shape-raw/CONTOURS-IRIS_3-0__GPKG_LAMB93_FXX_2025-01-01/iris.gpkg"
LYR <- st_layers(GPKG)$name[1]

# KPI IRIS (sp10)
BASE_D <- "C:/Users/vince/hh/pq/PDS/pbnb-airbnb-log-jrr-jpy/data/interim"
kpi_terr <- read.csv(file.path(BASE_D, "kpi_france_byterr_2506.csv"),
                      stringsAsFactors = FALSE,
                      colClasses = c(code_iris = "character"))
kpi_iris <- kpi_terr |> filter(level == "iris")

# Charger IRIS geo par ville
load_iris_geo <- function(sql_where) {
  sf_obj <- st_read(GPKG, query = sprintf('SELECT * FROM "%s" WHERE %s', LYR, sql_where),
          quiet = TRUE) |>
    st_transform(2154) |>
    st_simplify(dTolerance = 5, preserveTopology = TRUE) |>
    select(code_iris, nom_iris)
  # Renommer la colonne geometry (gpkg = "geom") pour aes(geometry = geometry)
  st_geometry(sf_obj) <- "geometry"
  sf_obj
}

iris_paris_sf <- load_iris_geo("code_iris LIKE '751%'")
iris_lyon_sf  <- load_iris_geo("code_iris LIKE '6938%'")
iris_bdx_sf   <- load_iris_geo("SUBSTR(code_iris,1,5) = '33063'")
iris_bab_sf   <- load_iris_geo("SUBSTR(code_iris,1,5) IN ('64102','64122','64024')")

# Jointure KPI → geo
join_kpi <- function(sf_data, city_code) {
  kpi_sub <- kpi_iris |> filter(city == city_code)
  sf_data |>
    left_join(kpi_sub |> select(code_iris, n_listings, logements, rp, pop,
                                 listings_1000hab, listings_1000rp, prix_med,
                                 prix_med_entire, pct_entire, pct_multi),
              by = "code_iris") |>
    mutate(
      l_1000log = ifelse(!is.na(logements) & logements > 50,
                          round(n_listings / logements * 1000, 1), NA_real_))
}

paris_map <- join_kpi(iris_paris_sf, "paris")
lyon_map  <- join_kpi(iris_lyon_sf, "lyon")
bdx_map   <- join_kpi(iris_bdx_sf, "bordeaux")
bab_map   <- join_kpi(iris_bab_sf, "pays-basque")

# &s MAP_FONCTIONS - Cartes IRIS avec bins FIXES (identiques pour tous les territoires)

# Palette commune beige → violet foncé (8 bins)
PAL_BV8 <- c("#faf6ed", "#fff3b0", "#ffe68a", "#fecc5c", "#fd8d3c", "#fc4e2a", "#e31a1c", "#5b1a8c")

# Bins fixes : pression (ann. / 1 000 logements)
BRK_PRESSION <- c(0, 3, 5, 10, 20, 40, 80, 150, Inf)
LBL_PRESSION <- c("< 3", "3-5", "5-10", "10-20", "20-40", "40-80", "80-150", "> 150")

# Bins fixes : prix médian logement entier (€/nuit)
BRK_PRIX <- c(0, 60, 80, 100, 120, 150, 200, 300, Inf)
LBL_PRIX <- c("< 60", "60-80", "80-100", "100-120", "120-150", "150-200", "200-300", "> 300")

# Fonction carte générique IRIS
map_iris <- function(sf_data, titre, var, brks, labels_brk, pal,
                     legend_title, label_fmt = "%s\n%.0f",
                     subtitle_extra = "", n_top = 4, show_legend = TRUE) {
  sub <- sf_data |> filter(!is.na(.data[[var]]))
  if (nrow(sub) == 0) return(ggplot() + theme_void() + labs(title = titre))

  vals <- sub[[var]]
  med_val <- median(vals, na.rm = TRUE)
  sub$bin <- cut(vals, breaks = brks, labels = labels_brk, include.lowest = TRUE)

  top_iris <- sub |> slice_max(.data[[var]], n = n_top)
  top_pts <- st_centroid(top_iris) |>
    mutate(label = sprintf(label_fmt, nom_iris, .data[[var]]))

  p <- ggplot() +
    geom_sf(data = sub, aes(fill = bin), color = "#ffffff", linewidth = 0.15) +
    geom_label_repel(data = top_pts,
      aes(geometry = geometry, label = label),
      stat = "sf_coordinates", size = 2.6, color = "#67001f", fontface = "bold",
      family = .font_family,
      nudge_y = 500, nudge_x = 300,
      force = 8, force_pull = 0.3,
      segment.color = "#999", segment.size = 0.4,
      fill = alpha("white", 0.9), label.size = 0.3,
      min.segment.length = 0, box.padding = 0.5, lineheight = 0.85,
      max.overlaps = 15, inherit.aes = FALSE) +
    scale_fill_manual(
      values = setNames(pal, labels_brk),
      name = legend_title,
      na.value = "#e8e8e8",
      drop = FALSE,
      guide = if (show_legend) guide_legend(nrow = 1, override.aes = list(color = NA),
                                             label.position = "bottom") else "none") +
    coord_sf(crs = 2154) +
    labs(title = titre,
         subtitle = sprintf("%d IRIS \u00b7 m\u00e9d. = %.0f \u00b7 max = %.0f%s",
           nrow(sub), med_val, max(vals, na.rm = TRUE),
           ifelse(subtitle_extra != "", paste0(" \u00b7 ", subtitle_extra), ""))) +
    th_map
  p
}

# Raccourci : carte pression (ann. / 1 000 logements)
map_pression <- function(sf_data, titre, subtitle_extra = "", n_top = 4, show_legend = TRUE) {
  map_iris(sf_data, titre, var = "l_1000log",
           brks = BRK_PRESSION, labels_brk = LBL_PRESSION, pal = PAL_BV8,
           legend_title = "Ann. / 1 000\nlogements",
           label_fmt = "%s\n%.0f / 1 000 log.",
           subtitle_extra = subtitle_extra, n_top = n_top, show_legend = show_legend)
}

# Raccourci : carte prix logement entier
map_prix <- function(sf_data, titre, subtitle_extra = "", n_top = 4, show_legend = TRUE) {
  map_iris(sf_data, titre, var = "prix_med_entire",
           brks = BRK_PRIX, labels_brk = LBL_PRIX, pal = PAL_BV8,
           legend_title = "Prix m\u00e9d.\n\u20ac/nuit",
           label_fmt = "%s\n%.0f \u20ac",
           subtitle_extra = subtitle_extra, n_top = n_top, show_legend = show_legend)
}
# &e
```

<style>
/* Paris : texte gauche + carte droite qui déborde */
.map-extend-right {
  display: grid;
  grid-template-columns: 280px 1fr;
  gap: 1.5rem;
  align-items: start;
}
.map-extend-right .map-text-left {
  font-size: 0.88rem;
  line-height: 1.65;
  padding-top: 0.5rem;
}
/* Duo cartes côte à côte (prix + pression) */
.map-duo {
  display: grid;
  grid-template-columns: 1fr 1fr;
  gap: 0.8rem;
  margin: 0.5rem 0;
}
@media (max-width: 900px) {
  .map-extend-right { grid-template-columns: 1fr; }
  .map-duo { grid-template-columns: 1fr; }
}
</style>

```{python}
#| label: config
#| include: false

from pathlib import Path
import sys, re as _re
import pandas as pd
import numpy as np
import plotly.graph_objects as go

sys.path.insert(0, r"C:\Users\vince\hh\pq\PDS\mutils\jpy")
import importlib.util
for mod_name, mod_file in [("jcn_setup", "jcn-setup.py"), ("jcn_graph", "jcn-graph.py")]:
    _spec = importlib.util.spec_from_file_location(mod_name, Path(r"C:\Users\vince\hh\pq\PDS\mutils\jpy") / mod_file)
    _mod = importlib.util.module_from_spec(_spec)
    _spec.loader.exec_module(_mod)

_mod.init_style()
_mod.patch_plotly_reticulate()

fig_title = _mod.fig_title
plot_bar_ranked = _mod.plot_bar_ranked
COL_CYAN = _mod.COL_CYAN
COL_YELLOW = _mod.COL_YELLOW
COL_ORANGE = _mod.COL_ORANGE
COL_MAGENTA = _mod.COL_MAGENTA
COL_GREEN = _mod.COL_GREEN
COL_SPACEGRAY = _mod.COL_SPACEGRAY
LABEL_SIZE = _mod.LABEL_SIZE

CITY_COLORS = {
    "Paris": COL_CYAN, "Bordeaux": COL_MAGENTA,
    "Lyon": COL_GREEN, "Biarritz·Anglet·Bayonne": COL_YELLOW}
CITY_ORDER = ["Paris", "Biarritz·Anglet·Bayonne", "Bordeaux", "Lyon"]

BASE = Path(r"C:\Users\vince\hh\pq\PDS\pbnb-airbnb-log-jrr-jpy")
kpi_all = pd.read_csv(BASE / "data" / "interim" / "kpi_global_by_city_2506.csv")
kpi_eur = kpi_all[kpi_all["continent"] == "Europe"].copy()
kpi_fra = kpi_all[kpi_all["country_code"] == "FRA"].copy()
kpi_fra["city_fr"] = kpi_fra["city_fr"].replace({"Biarr.-Anglet-Bayon.": "Biarritz·Anglet·Bayonne"})

# Pays comparables
COMP_CC = ["FRA", "ITA", "DEU", "GBR", "ESP", "NLD"]
kpi_comp = kpi_all[kpi_all["country_code"].isin(COMP_CC)].copy()
kpi_comp["city_fr"] = kpi_comp["city_fr"].replace({"Biarr.-Anglet-Bayon.": "Biarritz·Anglet·Bayonne"})

# KPIs globaux
n_fra = int(kpi_fra["n_listings"].sum())
n_cities = len(kpi_fra)
paris = kpi_fra[kpi_fra["city"] == "paris"].iloc[0]
bab = kpi_fra[kpi_fra["city"] == "pays-basque"].iloc[0]
bordeaux = kpi_fra[kpi_fra["city"] == "bordeaux"].iloc[0]
lyon = kpi_fra[kpi_fra["city"] == "lyon"].iloc[0]

avg_eur_pression = float(kpi_eur["listings_1000hab"].mean())
avg_eur_prix = float(kpi_eur["prix_med_entire"].median())
avg_eur_multi = float(kpi_eur["pct_multi"].mean())
avg_fra_pression = float(kpi_fra["listings_1000hab"].mean())
avg_fra_prix = float(kpi_fra["prix_med_entire"].mean())

# IRIS data
kpi_terr = pd.read_csv(BASE / "data" / "interim" / "kpi_france_byterr_2506.csv")
kpi_iris = kpi_terr[kpi_terr["level"] == "iris"].copy()
kpi_iris["city_fr"] = kpi_iris["city"].map({
    "paris": "Paris", "lyon": "Lyon", "bordeaux": "Bordeaux",
    "pays-basque": "Biarritz·Anglet·Bayonne"})

def _p(html):
    """Print HTML for output:asis chunks with whitespace fix."""
    print(_re.sub(r'>\s+<', '><', html).strip())

def bar_comp(col, title_l1, title_l2, fig_num, suffix="", digits=0, vlines=None, height=650):
    """Bar chart France 4 villes vs 19 comparables, France surlignée."""
    data = kpi_comp.sort_values(col, ascending=True).copy()
    data["is_fra"] = data["country_code"] == "FRA"
    fig = go.Figure()
    for _, r in data.iterrows():
        color = CITY_COLORS.get(r["city_fr"], "#d2d2d2") if r["is_fra"] else "#d2d2d2"
        opacity = 1.0 if r["is_fra"] else 0.55
        val = r[col]
        fmt = f"{val:.{digits}f}{suffix}" if pd.notna(val) else "—"
        fig.add_trace(go.Bar(
            x=[val], y=[f"{r['country_code']}-{r['city_fr']}"],
            orientation="h", marker_color=color, opacity=opacity,
            text=[fmt], textposition="outside",
            textfont=dict(size=LABEL_SIZE), showlegend=False,
        ))
    if vlines:
        for vl in vlines:
            fig.add_vline(x=vl["x"], line_dash=vl.get("dash", "dash"),
                          line_color=vl.get("color", COL_CYAN),
                          annotation_text=vl.get("text", ""))
    fig.update_layout(
        title=fig_title(fig_num, title_l1, title_l2),
        height=height, margin=dict(l=220, r=100, t=100, b=40),
        yaxis=dict(tickfont=dict(size=LABEL_SIZE)),
    )
    fig.show()
```

```{python}
#| label: intro-synth-fr
#| output: asis

pct_paris = paris["n_listings"] / n_fra * 100
facteur_prix = paris["prix_med_entire"] / ((lyon["prix_med_entire"] + bordeaux["prix_med_entire"]) / 2)

# --- Mini graphique nuitées LCD Europe (incrusté dans accroche) ---
ctx = pd.read_csv(BASE / "data" / "external" / "kpi-serie-context-airbnb-260308.csv")
ctx_eu = ctx.dropna(subset=["eurostat_lcd_eu_M"])
ctx_eu["reste_M"] = ctx_eu["eurostat_lcd_eu_M"] - ctx_eu["eurostat_lcd_france_M"].fillna(0) - ctx_eu["eurostat_lcd_spain_M"].fillna(0) - ctx_eu["eurostat_lcd_italy_M"].fillna(0)

fig_eu = go.Figure()
for col_name, label, color in [
    ("eurostat_lcd_france_M", "France", COL_CYAN),
    ("eurostat_lcd_spain_M", "Espagne", COL_ORANGE),
    ("eurostat_lcd_italy_M", "Italie", COL_GREEN),
    ("reste_M", "Reste UE", COL_SPACEGRAY),
]:
    fig_eu.add_trace(go.Scatter(
        x=ctx_eu["year"], y=ctx_eu[col_name],
        mode="lines+markers", name=label,
        line=dict(width=2.5 if col_name == "eurostat_lcd_france_M" else 1.5, color=color),
        marker=dict(size=5 if col_name == "eurostat_lcd_france_M" else 3, color=color),
        stackgroup="one",
        hovertemplate=f"{label} : " + "%{y:.0f} M<extra></extra>",
    ))
fig_eu.update_layout(
    title=dict(text="Nuit&eacute;es LCD plateformes &mdash; UE (Eurostat, M)",
               font=dict(size=10, color="#555")),
    height=210, width=400,
    margin=dict(l=30, r=8, t=30, b=30),
    font=dict(size=9),
    plot_bgcolor="white", paper_bgcolor="white",
    legend=dict(orientation="h", y=-0.25, x=0.5, xanchor="center", font=dict(size=8)),
    dragmode=False,
)
fig_eu.update_yaxes(title_text="M", gridcolor="#f0f0f0", title_font_size=8)
fig_eu.update_xaxes(dtick=1, tickfont_size=8)
fig_eu.add_annotation(text="Source : Eurostat 2024 &middot; 4 plateformes",
    xref="paper", yref="paper", x=0.5, y=-0.42, showarrow=False,
    font=dict(size=7, color="#aaa"), xanchor="center")
chart_eu_html = fig_eu.to_html(full_html=False, include_plotlyjs=False, config={"displayModeBar": False})

# --- CSS synth-wrap + prose-2col + callout ---
css_fr = """<style>
.synth-wrap{background:#eaf3fb;padding:1.6rem 2rem 1.5rem;margin:0 0 1.2rem;border-top:3px solid #2c5282}
.synth-wrap h2.synth-title{font-size:1.15rem;font-weight:700;color:#1a2744;margin:0 0 .8rem;padding:0;border:none}
.synth-accroche{display:grid;grid-template-columns:3fr 2fr;gap:1.8rem;margin-bottom:1rem}
.synth-accroche p{font-size:.84rem;line-height:1.55;color:#333;text-align:left;margin:0 0 .5em}
.synth-accroche strong{color:#1a2744}
@media(max-width:768px){.synth-accroche{grid-template-columns:1fr}}
.synth-insights{margin:.8rem 0 .6rem;padding:.6rem 0 0;border-top:1px solid rgba(0,0,0,.08)}
.synth-insights ol{margin:0;padding-left:1.2em;font-size:.82rem;line-height:1.5;color:#333}
.synth-insights ol li{margin-bottom:.4em}
.synth-insights ol li strong{color:#1a2744}
.synth-method{font-size:.72rem;color:#888;margin-top:.6rem;line-height:1.4;border-top:1px solid rgba(0,0,0,.06);padding-top:.4rem}
.synth-method a{color:#1696d2}
.prose-2col{column-count:2;column-gap:2rem;font-size:.88rem;line-height:1.6;text-align:justify;hyphens:auto}
.prose-2col p{margin:0 0 .6em}
.prose-2col .insight{display:block;column-span:all;margin:.5em 0 .6em}
@media(max-width:768px){.prose-2col{column-count:1}}
.callout-note.callout-style-default.no-border{border-left:none!important}
</style>"""

# --- Accroche ---
col_left = f"""<div>
<p>Avec <strong>65&thinsp;000 annonces actives</strong> r&eacute;parties entre Paris,
Lyon, Bordeaux et le corridor balnéaire Biarritz&middot;Anglet&middot;Bayonne,
la France repr&eacute;sente le <strong>2e march&eacute; europ&eacute;en</strong> en
volume derri&egrave;re le Royaume-Uni. Mais les moyennes nationales masquent
des r&eacute;alit&eacute;s radicalement diff&eacute;rentes&thinsp;: une capitale premium
(&agrave; 161&thinsp;&euro;/nuit), une fa&ccedil;ade atlantique sous forte pression
touristique, et deux m&eacute;tropoles r&eacute;gionales o&ugrave; la r&eacute;gulation
semble produire ses effets.</p>
<p>Cette note situe les quatre march&eacute;s fran&ccedil;ais face &agrave;
21&thinsp;villes europ&eacute;ennes de 6&thinsp;pays comparables, puis descend
&agrave; la maille IRIS (&sim;2&thinsp;000&thinsp;hab.) pour
<strong>1&thinsp;025&thinsp;quartiers</strong> pass&eacute;s au crible.
Donn&eacute;es&thinsp;: Inside Airbnb (juin 2025) &times; INSEE RP 2022.</p>
</div>"""

col_right = f"""<div>{chart_eu_html}</div>"""

insights_html = f"""<div class="synth-insights">
<ol>
<li>Biarritz&middot;Anglet&middot;Bayonne atteint <strong>39&thinsp;ann./1&thinsp;000&thinsp;hab</strong> &mdash;
record fran&ccedil;ais, devant Paris (24) et Bordeaux (17). &Agrave; Biarritz seule, la pression
est comparable aux quartiers les plus satur&eacute;s d'Europe du Sud.</li>
<li>Le logement entier parisien (<strong>161&thinsp;&euro;/nuit</strong>) co&ucirc;te le double de
Bordeaux (90&thinsp;&euro;) et Lyon (83&thinsp;&euro;). Biarritz&middot;Anglet&middot;Bayonne
(115&thinsp;&euro;) s'intercale, port&eacute; par le segment baln&eacute;aire premium.</li>
<li>La professionnalisation reste <strong>contenue</strong>&thinsp;: 2&thinsp;% des h&ocirc;tes
parisiens d&eacute;tiennent 27&thinsp;% de l'offre, nettement sous la moyenne europ&eacute;enne (36&thinsp;%).
Mais 99&thinsp;h&ocirc;tes op&egrave;rent sur <strong>plusieurs villes fran&ccedil;aises</strong>.</li>
<li>La <strong>loi Le Meur</strong> (nov. 2024) produit un signal pr&eacute;coce de baisse
des volumes &agrave; Paris (&minus;5&thinsp;% en 6&thinsp;mois).</li>
</ol>
</div>"""

method_html = f"""<div class="synth-method">
<strong>D&eacute;marche</strong>&thinsp;: benchmarking europ&eacute;en (21 villes, 6 pays) &rarr;
profils par ville &rarr; g&eacute;ographie fine IRIS (1&thinsp;025 quartiers).
Pipeline&thinsp;: prix non null &middot; dispo &gt; 0 &middot; hors h&ocirc;tels &middot;
10&ndash;2&thinsp;000&thinsp;&euro; (r&eacute;tention ~70&thinsp;%). Pop. = commune propre (INSEE).
&mdash; <a href="rpt-pbnb-dash-franceparis-260218.html">Dashboard cartographique interactif France &rarr;</a>
</div>"""

html = f"""{css_fr}
<div class="synth-wrap">
<h2 class="synth-title">En synth&egrave;se</h2>
<div class="synth-accroche">{col_left}{col_right}</div>
{insights_html}
{method_html}
</div>"""
_p(html)
```

---

## La France dans le marché Airbnb européen {.unnumbered}

::: {.chapeau}
Où se situent les quatre villes françaises dans l'espace continental ? Ce premier volet les positionne face à 19 marchés comparables de six pays européens (Italie, Allemagne, Royaume-Uni, Espagne, Pays-Bas), sur trois dimensions : pression territoriale, niveau de prix et degré de professionnalisation.
:::

### Paris dans le quadrant premium, Biarritz·Anglet·Bayonne au-delà de Florence {.unnumbered}

Le croisement pression × prix est le graphique le plus synthétique pour situer un marché Airbnb. Il oppose les villes chères mais peu denses (quadrant haut-gauche) à celles sous forte pression relative (droite).

::: {.panel-tabset}

#### Graphique

```{python}
#| label: fig-scatter-europe
#| output: asis

fig = go.Figure()

# Villes comparables non France (gris)
comp_other = kpi_comp[kpi_comp["country_code"] != "FRA"]
fig.add_trace(go.Scatter(
    x=comp_other["listings_1000hab"], y=comp_other["prix_med_entire"],
    mode="markers+text",
    text=comp_other["city_fr"],
    textposition="top center",
    textfont=dict(size=9, color="#999"),
    marker=dict(size=10, color="#d2d2d2", opacity=0.6),
    name="Comparables",
    hovertemplate="%{text}<br>Pression: %{x:.1f}<br>Prix entier: %{y:.0f} €<extra></extra>",
))

# France surlignée (losanges)
for _, r in kpi_fra.iterrows():
    color = CITY_COLORS.get(r["city_fr"], COL_CYAN)
    fig.add_trace(go.Scatter(
        x=[r["listings_1000hab"]], y=[r["prix_med_entire"]],
        mode="markers+text",
        text=[r["city_fr"]],
        textposition="top right",
        textfont=dict(size=11, color=color),
        marker=dict(size=16, color=color, symbol="diamond",
                    line=dict(width=2, color="white")),
        name=r["city_fr"],
        hovertemplate=f"<b>{r['city_fr']}</b><br>Pression: {r['listings_1000hab']:.1f}<br>Prix entier: {r['prix_med_entire']:.0f} €<extra></extra>",
    ))

fig.add_hline(y=avg_eur_prix, line_dash="dot", line_color="#d2d2d2", line_width=1,
              annotation_text=f"Méd. Europe {avg_eur_prix:.0f} €", annotation_font_size=9, annotation_font_color="#999")
fig.add_vline(x=avg_eur_pression, line_dash="dot", line_color="#d2d2d2", line_width=1,
              annotation_text=f"Moy. Europe {avg_eur_pression:.1f}", annotation_font_size=9, annotation_font_color="#999")

fig.update_layout(
    title=fig_title(1, "Paris dans le segment premium, Biarritz\u00b7Anglet\u00b7Bayonne d\u00e9passe Florence",
          subtitle="Prix m\u00e9dian logement entier (\u20ac) \u00d7 Pression (ann./1 000 hab) \u2014 23 villes, 6 pays \u2014 Inside Airbnb, juin 2025"),
    height=550, width=900,
    xaxis_title="Annonces pour 1 000 habitants",
    yaxis_title="Prix m\u00e9dian logement entier (\u20ac/nuit)",
    legend=dict(orientation="h", y=-0.15),
    margin=dict(l=80, r=40, t=100, b=80),
    dragmode=False,
)
fig.show()
```

#### Données

```{r}
#| label: tbl-europe-comp

# Tableau Europe 23 villes — indicateurs clés (V2 cell renderers)
eur_data <- py$kpi_comp |>
  filter(!is.na(listings_1000hab)) |>
  select(city_fr, country_code, n_listings, pop, listings_1000hab,
         prix_med_entire, pct_entire, pct_multi, cr_offre_5plus,
         dispo_med, pct_longterm) |>
  arrange(desc(listings_1000hab))

eur_data$is_fra <- eur_data$country_code == "FRA"

col_defs_eur <- list(
  city_fr = colDef(name = "Ville", minWidth = 170,
    style = function(value, index) {
      if (!is.na(eur_data$is_fra[index]) && eur_data$is_fra[index]) list(fontWeight = "700", color = "#1a2744")
      else list(fontWeight = "400")
    }),
  country_code = colDef(name = "Pays", maxWidth = 55, align = "center",
    style = list(fontSize = "10px", color = "#888")),
  n_listings = colDef(name = "Annonces", header = hdr_unit2("Annonces", "n"),
    cell = cell_bar_pop(eur_data$n_listings[!is.na(eur_data$n_listings)], bw = 40, bh = 10),
    minWidth = 110),
  pop = colDef(name = "Population", header = hdr_unit2("Pop.", "hab"),
    cell = cell_bar_pop(eur_data$pop[!is.na(eur_data$pop)], bw = 30, bh = 10),
    minWidth = 110),
  listings_1000hab = colDef(name = "Pression", header = hdr_unit2("Pression", "ann./1 000 h"),
    cell = cell_bar_zs(eur_data$listings_1000hab[!is.na(eur_data$listings_1000hab)],
      bw = 40, bh = 10, colors = ZSCORE_COLORS_DIVBR),
    minWidth = 110),
  prix_med_entire = colDef(name = "Prix entier", header = hdr_unit2("Prix ent.", "\u20ac/nuit"),
    cell = cell_bar_zs(eur_data$prix_med_entire[!is.na(eur_data$prix_med_entire)],
      bw = 34, bh = 10, colors = ZSCORE_COLORS_DIVBR),
    minWidth = 100),
  pct_entire = colDef(name = "% Entier", header = hdr_unit2("% Entier", "%"),
    cell = cell_bar_zs(eur_data$pct_entire[!is.na(eur_data$pct_entire)], bw = 30, bh = 10),
    minWidth = 90),
  pct_multi = colDef(name = "% Multi", header = hdr_unit2("% Multi", "%"),
    cell = cell_bar_zs(eur_data$pct_multi[!is.na(eur_data$pct_multi)], bw = 30, bh = 10),
    minWidth = 90),
  cr_offre_5plus = colDef(name = "Offre \u22655", header = hdr_unit2("Offre \u22655", "%"),
    cell = cell_bar_zs(eur_data$cr_offre_5plus[!is.na(eur_data$cr_offre_5plus)], bw = 30, bh = 10),
    minWidth = 90),
  dispo_med = colDef(name = "Dispo", header = hdr_unit2("Dispo", "j/an"),
    cell = cell_bar_zs(eur_data$dispo_med[!is.na(eur_data$dispo_med)], bw = 30, bh = 10),
    minWidth = 85),
  pct_longterm = colDef(name = "% Long", header = hdr_unit2("% Long", "\u226530j"),
    cell = cell_bar_zs(eur_data$pct_longterm[!is.na(eur_data$pct_longterm)], bw = 30, bh = 10),
    minWidth = 85),
  is_fra = colDef(show = FALSE)
)

cg_eur <- list(
  colGroup("\u00a0", c("city_fr", "country_code"),
    headerStyle = list(background = "#e0e0e0", fontSize = "9px", color = "#444", fontWeight = "700", padding = "2px 4px")),
  colGroup("volume", c("n_listings", "pop"),
    headerStyle = list(background = "#e0e0e0", fontSize = "9px", color = "#444", fontWeight = "700", padding = "2px 4px",
      borderLeft = "2px solid #ccc")),
  colGroup("pression / prix", c("listings_1000hab", "prix_med_entire"),
    headerStyle = list(background = "#e0e0e0", fontSize = "9px", color = "#444", fontWeight = "700", padding = "2px 4px",
      borderLeft = "2px solid #ccc")),
  colGroup("structure", c("pct_entire", "pct_multi", "cr_offre_5plus"),
    headerStyle = list(background = "#e0e0e0", fontSize = "9px", color = "#444", fontWeight = "700", padding = "2px 4px",
      borderLeft = "2px solid #ccc")),
  colGroup("activit\u00e9", c("dispo_med", "pct_longterm"),
    headerStyle = list(background = "#e0e0e0", fontSize = "9px", color = "#444", fontWeight = "700", padding = "2px 4px",
      borderLeft = "2px solid #ccc"))
)

tbl_eur <- reactable(
  eur_data |> select(any_of(names(col_defs_eur))),
  theme = theme_rt_parent,
  columns = col_defs_eur,
  columnGroups = cg_eur,
  defaultColDef = colDef(align = "center",
    headerStyle = list(background = "#f0f0f0", fontSize = "10px", color = "#555", fontWeight = "600")),
  searchable = TRUE,
  compact = TRUE,
  pagination = FALSE,
  highlight = TRUE,
  bordered = FALSE,
  height = 550,
  elementId = "tbl-europe-comp",
  language = reactableLang(searchPlaceholder = "Filtrer...")
)

browsable(tagList(tags$style(mk_tbl_css("tbl-europe-comp")), tbl_eur))
```

:::

<div class="figure-source">Source : Inside Airbnb, juin 2025 · 23 villes, 6 pays européens · Prix logement entier</div>

[**Paris (161 €, 24 ann./1 000 hab) rejoint le quadrant premium aux côtés de Londres et Amsterdam. Biarritz·Anglet·Bayonne (115 €, 39 ann.) dépasse Florence en pression — un profil balnéaire atypique**]{.insight}

<div class="prose-2col">

Le scatter positionne les quatre villes dans des quadrants distincts. **Paris** rejoint les capitales premium (Londres, Amsterdam) mais avec une pression relative modérée. **Biarritz·Anglet·Bayonne**, avec 39 annonces pour 1 000 habitants et un prix médian de 115 €, se situe au-delà de Florence (31) — une pression portée par l'attractivité balnéaire de Biarritz et un bassin de population réduit (118 000 hab.). **Bordeaux** (17 ann./1 000 hab, 90 €) se rapproche des villes patrimoniales sous tension modérée. **Lyon** (10 ann./1 000 hab, 83 €) reste dans la moyenne basse européenne, comparable à Milan ou Madrid.

</div>

---

### La pression territoriale n'est pas corrélée au volume {.unnumbered}

Paris domine en volume absolu (51 000 annonces). Mais rapporter l'offre à la population renverse la hiérarchie. Biarritz·Anglet·Bayonne, avec 4 600 annonces pour 118 000 habitants, supporte une charge relative **quatre fois supérieure** à Lyon.

```{python}
#| label: fig-pression-europe
#| output: asis

bar_comp("listings_1000hab",
    "Biarritz\u00b7Anglet\u00b7Bayonne d\u00e9passe Florence \u2014 premi\u00e8re pression fran\u00e7aise, top 3 europ\u00e9en",
    "Annonces / 1 000 habitants \u2014 23 villes, 6 pays \u2014 Inside Airbnb, juin 2025",
    fig_num=2, digits=1,
    vlines=[
        {"x": avg_fra_pression, "dash": "dash", "color": COL_CYAN, "text": f"Moy. France {avg_fra_pression:.1f}"},
        {"x": avg_eur_pression, "dash": "dot", "color": COL_GREEN, "text": f"Moy. Europe {avg_eur_pression:.1f}"},
    ])
```

<div class="figure-source">Source : Inside Airbnb, juin 2025 · Population : commune propre (Eurostat, INSEE)</div>

[**Biarritz·Anglet·Bayonne (39 ann./1 000 hab) est le marché français le plus sous pression — devant Paris (24), Bordeaux commune (17) et Lyon (10)**]{.insight}

La pression par **logement** accentue les écarts : Biarritz·Anglet·Bayonne atteint 75 annonces/1 000 logements, Paris 37, Bordeaux 49 et Lyon 17. À Biarritz seule (25 500 hab., 2 022 annonces), le ratio bondit à **79 ann./1 000 hab** — un niveau comparable aux arrondissements centraux de Paris.

---

### Un marché de logements entiers, une professionnalisation contenue {.unnumbered}

<div class="prose-2col">

La France se distingue par une **prédominance exceptionnelle du logement entier** : entre 79 % (Lyon) et 92 % (Biarritz·Anglet·Bayonne), bien au-dessus de la moyenne européenne (80 %) et surtout des marchés nord-européens où la chambre chez l'habitant pèse encore 30 à 44 % (Londres 67 %, Dublin 56 %). Ce n'est pas un marché de partage — c'est un marché d'investissement locatif.

En parallèle, la professionnalisation des hôtes français (33 à 44 % de multi-loueurs) reste **nettement sous les niveaux sud-européens** (Barcelone 81 %, Florence 69 %, Venise 70 %). La réglementation — 120 nuits à Paris, enregistrement obligatoire, compensation — semble contenir l'expansion des gestionnaires professionnels. La **loi Le Meur** (nov. 2024) renforce la tendance : abattement micro-BIC abaissé, DPE obligatoire, plafond abaissable à 90 jours.

</div>

---

## Quatre villes, quatre profils {.unnumbered}

::: {.chapeau}
Si les quatre villes partagent la prédominance du logement entier et un cadre réglementaire commun, leurs profils de marché divergent radicalement sur le prix, le volume et la concentration de l'offre.
:::

### Des niveaux de prix à deux vitesses {.unnumbered}

```{python}
#| label: fig-prix-villes
#| output: asis

cities_data = []
for _, r in kpi_fra.iterrows():
    cities_data.append({
        "city_fr": r["city_fr"],
        "prix_med_entire": r["prix_med_entire"],
        "prix_med": r["prix_med"],
        "prix_med_private": r["prix_med_private"],
    })
dfp = pd.DataFrame(cities_data)
dfp = dfp.set_index("city_fr").loc[CITY_ORDER].reset_index()

fig = go.Figure()
for col_name, label, color in [
    ("prix_med_entire", "Logement entier", COL_CYAN),
    ("prix_med", "Tous types", COL_SPACEGRAY),
    ("prix_med_private", "Chambre privée", COL_GREEN),
]:
    fig.add_trace(go.Bar(
        x=dfp["city_fr"], y=dfp[col_name],
        name=label, marker_color=color,
        text=[f"{v:.0f} €" for v in dfp[col_name]],
        textposition="outside", textfont=dict(size=11),
    ))

fig.add_hline(y=avg_eur_prix, line_dash="dot", line_color="#d2d2d2", line_width=1,
              annotation_text=f"Méd. Europe {avg_eur_prix:.0f} €",
              annotation_font_size=9, annotation_font_color="#999")

fig.update_layout(
    title=fig_title(3, "Paris deux fois plus cher que la province — le corridor basque entre les deux",
          subtitle="Prix médian (€/nuit) par type de logement — 4 marchés français — Inside Airbnb, juin 2025"),
    barmode="group", height=450,
    margin=dict(l=60, r=40, t=100, b=60),
    legend=dict(orientation="h", y=-0.12),
    yaxis_title="€ / nuit",
)
fig.show()
```

<div class="figure-source">Source : Inside Airbnb, juin 2025 · Prix en EUR</div>

[**Le logement entier parisien (161 €) coûte le double de celui de Lyon (83 €) et Bordeaux (90 €) — Biarritz·Anglet·Bayonne (115 €) s'intercale, porté par le segment balnéaire premium**]{.insight}

Paris se positionne dans le quatuor premium européen (Amsterdam 223 €, Édimbourg 210 €, Venise 169 €). Lyon (83 €) et Bordeaux (90 €) forment un duo quasi identique, au niveau de Naples ou Séville. La fracture Paris/province (facteur ×2) est plus modérée que l'écart Amsterdam-Budapest (×4) mais confirme le statut de capitale touristique mondiale. La chambre privée (43 à 99 €) offre une alternative économique significative, surtout à Paris où elle reste sous la barre des 100 €.

---

### Concentration de l'offre : modérée mais hétérogène {.unnumbered}

<div class="prose-2col">

La **concentration par l'offre** raconte une autre histoire que le taux de multi-loueurs. À Paris, **2 % des hôtes** (ceux gérant ≥ 5 annonces) détiennent **27 % de l'offre**. Le CR10 (part des 10 premiers gestionnaires) atteint 5,6 % — modéré en apparence, mais cela représente plus de 2 800 annonces concentrées entre dix mains. Biarritz·Anglet·Bayonne, avec un Gini plus faible et seulement 33 % de multi-loueurs, reste le marché le plus atomisé — un tissu de propriétaires individuels louant un ou deux biens.

**99 hôtes opèrent sur plusieurs villes françaises**, formant un réseau de gestionnaires inter-marchés. Ce chiffre, modeste rapporté au total (44 000 hôtes), signale néanmoins l'émergence d'acteurs professionnels à l'échelle nationale — Blueground, Veeve, Sweet Inn — qui gèrent des centaines d'annonces depuis Paris et se déploient vers les métropoles régionales.

</div>

```{python}
#| label: fig-multi-europe
#| output: asis

bar_comp("pct_multi",
    "France en milieu de peloton — loin des 73 à 81 % espagnols et italiens",
    "Part de multi-loueurs (%) — 23 villes, 6 pays — Inside Airbnb, juin 2025",
    fig_num=4, suffix=" %",
    vlines=[
        {"x": avg_eur_multi, "dash": "dot", "color": COL_GREEN, "text": f"Moy. Europe {avg_eur_multi:.0f} %"},
    ])
```

<div class="figure-source">Source : Inside Airbnb, juin 2025 · Multi-loueur = hôte avec ≥ 2 annonces</div>

---

## La géographie fine de la pression : 1 025 IRIS passés au crible {.unnumbered}

::: {.chapeau}
Les moyennes communales masquent des réalités de quartier très contrastées. En descendant à l'échelle **IRIS** (maille INSEE d'environ 2 000 habitants), on identifie des poches de saturation invisibles aux statistiques de ville. L'analyse porte sur **1 025 IRIS** : Paris (808), Lyon (103), Bordeaux (73), Biarritz·Anglet·Bayonne (41). Chaque territoire s'ouvre sur une carte de la pression par logement.

→ **[Explorer les cartes interactives sur le dashboard France](rpt-pbnb-dash-franceparis-260218.html)**
:::

### Paris : le corridor touristique du 2e au 4e arrondissement {.unnumbered}

::: {.column-page}

<div class="map-extend-right">
<div class="map-text-left">

[**Le 2e arrondissement concentre 123 annonces pour 1 000 logements — 3 fois la moyenne parisienne. Un corridor de saturation s'étend du Sentier au Marais**]{.insight}

La carte révèle un **corridor de saturation** du 2e au 4e arrondissement (Sentier, Bonne Nouvelle, Arts et Métiers, Saint-Merri), prolongé vers le 6e (Saint-Germain) et le 8e (Madeleine, Faubourg du Roule). Les IRIS les plus sous pression — Gaillon (230 ann./1 000 hab), Bonne Nouvelle (167), Champs-Élysées (223) — concentrent une offre Airbnb qui dépasse parfois le nombre de résidences principales. Les arrondissements périphériques (12e, 13e, 15e, 20e) restent épargnés.

Le croisement avec les données INSEE confirme la **double pression** : les arrondissements centraux à forte densité Airbnb sont aussi ceux où le taux de résidences secondaires est le plus élevé (6e : 22 %, 8e : 25 %). L'APUR estime que 30 à 36 % des logements des arrondissements centraux sont inoccupés.

</div>
<div>

```{r}
#| label: map-paris
#| fig-width: 14
#| fig-height: 8

map_pression(paris_map, "Paris \u2014 pression par quartier IRIS",
             subtitle_extra = "808 IRIS", n_top = 5)
```

</div>
</div>

:::

#### Cartes interactives — Paris (test tmap) {.unnumbered}

::: {.column-page}

<div class="map-duo">
<div>

```{r}
#| label: tmap-paris-pression
#| echo: false

tmap_mode("view")
paris_tmap <- paris_map |>
  dplyr::filter(!is.na(l_1000log)) |>
  st_transform(4326)

tm_shape(paris_tmap) +
  tm_polygons(
    fill = "l_1000log",
    fill.scale = tm_scale_intervals(
      breaks = BRK_PRESSION,
      values = PAL_BV8,
      labels = LBL_PRESSION),
    fill.legend = tm_legend(title = "Ann. / 1 000 log."),
    fill_alpha = 0.75,
    col = "white", lwd = 0.3,
    popup.vars = c("IRIS" = "nom_iris",
                    "Ann./1000 log." = "l_1000log",
                    "Prix m\u00e9d." = "prix_med")) +
  tm_title("Pression Airbnb par IRIS") +
  tm_basemap("CartoDB.Positron")
```

</div>
<div>

```{r}
#| label: tmap-paris-prix
#| echo: false

paris_tmap_px <- paris_map |>
  dplyr::filter(!is.na(prix_med_entire)) |>
  st_transform(4326)

tm_shape(paris_tmap_px) +
  tm_polygons(
    fill = "prix_med_entire",
    fill.scale = tm_scale_intervals(
      breaks = BRK_PRIX,
      values = PAL_BV8,
      labels = LBL_PRIX),
    fill.legend = tm_legend(title = "Prix m\u00e9d. \u20ac/nuit"),
    fill_alpha = 0.75,
    col = "white", lwd = 0.3,
    popup.vars = c("IRIS" = "nom_iris",
                    "Prix entier" = "prix_med_entire",
                    "Ann./1000 log." = "l_1000log")) +
  tm_title("Prix m\u00e9dian logement entier par IRIS") +
  tm_basemap("CartoDB.Positron")
```

</div>
</div>

:::

---

### Lyon : la Presqu'île et le Vieux Lyon concentrent l'essentiel {.unnumbered}

[**Lyon présente un gradient centre-périphérie classique : 1er, 2e et 5e arrondissements concentrent l'essentiel, les 7e-9e restent épargnés**]{.insight}

Les arrondissements centraux de Lyon (1er — Croix-Rousse/Terreaux, 2e — Presqu'île, 5e — Vieux Lyon) concentrent **20 à 35 annonces pour 1 000 logements** — modérés comparés à Paris mais significatifs pour une ville de 523 000 habitants. La mairie a instauré la compensation obligatoire dès le 1er m² en hypercentre (Presqu'île, Croix-Rousse, Vieux Lyon) depuis juin 2022. Lyon (10 ann./1 000 hab à l'échelle communale) est le marché le plus régulé des quatre, avec seulement 5 300 annonces actives.

::: {.column-page}

<div class="map-duo">
<div>

```{r}
#| label: map-lyon-pression
#| fig-width: 10
#| fig-height: 7

map_pression(lyon_map, "Lyon \u2014 pression par IRIS",
             subtitle_extra = "103 IRIS", n_top = 4)
```

</div>
<div>

```{r}
#| label: map-lyon-prix
#| fig-width: 10
#| fig-height: 7

map_prix(lyon_map, "Lyon \u2014 prix m\u00e9d. logement entier par IRIS",
         subtitle_extra = "103 IRIS", n_top = 4)
```

</div>
</div>

:::

---

### Bordeaux : 73 IRIS, le centre historique sous pression {.unnumbered}

[**Bordeaux : plus de 50 annonces pour 1 000 résidences principales dans le centre historique — le ratio Airbnb/hôtels (1,4) y est le plus élevé de France**]{.insight}

Bordeaux, ville non découpée en arrondissements, se lit à travers ses **73 IRIS**. La pression est fortement polarisée : les quartiers du centre historique (Saint-Pierre, Hôtel de Ville, Quinconces) concentrent plus de **50 annonces pour 1 000 résidences principales**. Le prix médian bordelais reste modéré (90 €/nuit au niveau ville), avec un gradient centre (95-110 €) → périphérie (65-75 €) moins marqué qu'à Paris. Bordeaux est la **seule ville française** où le ratio Airbnb/hôtels dépasse 1 (**1,4**).

::: {.column-page}

<div class="map-duo">
<div>

```{r}
#| label: map-bdx-pression
#| fig-width: 10
#| fig-height: 7

map_pression(bdx_map, "Bordeaux \u2014 pression par IRIS",
             subtitle_extra = "73 IRIS", n_top = 4)
```

</div>
<div>

```{r}
#| label: map-bdx-prix
#| fig-width: 10
#| fig-height: 7

map_prix(bdx_map, "Bordeaux \u2014 prix m\u00e9d. logement entier par IRIS",
         subtitle_extra = "73 IRIS", n_top = 4)
```

</div>
</div>

:::

---

### Biarritz·Anglet·Bayonne : Biarritz concentre 44 % de l'offre {.unnumbered}

[**Le Front de Mer à Biarritz atteint 251 annonces pour 1 000 habitants — record absolu des IRIS analysés, reflet d'une quasi-mono-activité touristique**]{.insight}

Le corridor balnéaire Biarritz·Anglet·Bayonne (4 600 annonces, 118 000 habitants) présente une géographie très polarisée. **Biarritz** concentre à elle seule **44 % de l'offre** avec 2 022 annonces pour 25 500 habitants, soit **79 ann./1 000 hab** — un ratio comparable aux arrondissements centraux de Paris. Le prix médian y atteint **134 €/nuit**, porté par le front de mer et les quartiers balnéaires premium. **Anglet** (1 554 annonces, 38 ann./1 000 hab) offre un profil intermédiaire : prix modérés (106 €). **Bayonne** (1 044 annonces, 20 ann./1 000 hab) est la commune la moins touristique, avec un prix médian de 80 € — comparable à Lyon.

::: {.column-page}

<div class="map-duo">
<div>

```{r}
#| label: map-bab-pression
#| fig-width: 12
#| fig-height: 7

map_pression(bab_map,
  "BAB \u2014 pression par IRIS",
  subtitle_extra = "41 IRIS \u00b7 3 communes", n_top = 4)
```

</div>
<div>

```{r}
#| label: map-bab-prix
#| fig-width: 12
#| fig-height: 7

map_prix(bab_map,
  "BAB \u2014 prix m\u00e9d. logement entier par IRIS",
  subtitle_extra = "41 IRIS \u00b7 3 communes", n_top = 4)
```

</div>
</div>

:::

---

## Synthèse et enseignements {.unnumbered}

```{r}
#| label: tbl-recap

recap <- py$kpi_fra |>
  select(city_fr, n_listings, pop, listings_1000hab,
         prix_med_entire, pct_entire, pct_multi, pct_longterm,
         dispo_med, cr_offre_5plus, cr_top10_pct) |>
  arrange(desc(listings_1000hab))

reactable(recap,
  columns = list(
    city_fr = colDef(name = "Ville", width = 170,
                     style = list(fontWeight = 600)),
    n_listings = colDef(name = "Annonces", width = 85, align = "right",
                        format = colFormat(separators = TRUE)),
    pop = colDef(name = "Population", width = 100, align = "right",
                 format = colFormat(separators = TRUE)),
    listings_1000hab = colDef(name = "Ann./1 000 h", width = 95, align = "right",
                              format = colFormat(digits = 1),
                              style = function(value) {
                                bg <- if (value > 20) "#fdd870" else if (value > 10) "#fef4d0" else "transparent"
                                list(background = bg)
                              }),
    prix_med_entire = colDef(name = "Entier €", width = 75, align = "right"),
    pct_entire = colDef(name = "% Entier", width = 70, align = "right",
                        format = colFormat(suffix = " %", digits = 0)),
    pct_multi = colDef(name = "% Multi", width = 70, align = "right",
                       format = colFormat(suffix = " %", digits = 0)),
    pct_longterm = colDef(name = "% Long", width = 65, align = "right",
                          format = colFormat(suffix = " %", digits = 0)),
    dispo_med = colDef(name = "Dispo j.", width = 70, align = "right"),
    cr_offre_5plus = colDef(name = "Offre ≥5", width = 75, align = "right",
                             format = colFormat(suffix = " %", digits = 0)),
    cr_top10_pct = colDef(name = "CR10 %", width = 70, align = "right",
                          format = colFormat(digits = 1))
  ),
  defaultPageSize = 5, striped = TRUE, highlight = TRUE,
  bordered = TRUE, compact = TRUE,
  style = list(fontSize = "0.82rem")
)
```

<div class="figure-source">Source : Inside Airbnb, juin 2025 · Population : commune propre (INSEE) · Multi = hôte ≥ 2 annonces · Long = min. nights ≥ 30</div>

Quatre marchés, quatre réalités — mais un enseignement commun : **la pression Airbnb est un phénomène hyperlocalisé**. Les moyennes communales, déjà parlantes (39 ann./1 000 hab au Pays basque), masquent des concentrations de quartier qui peuvent atteindre 150 à 250 annonces pour 1 000 habitants — des niveaux où l'offre de location touristique pèse plus lourd que l'habitat permanent.

La France se distingue en Europe par trois traits :

1. **Un taux de logements entiers record** (79-92 %) — signe d'un marché d'investissement, pas de partage
2. **Une professionnalisation contenue** (33-44 % de multi-loueurs) — freinée par un cadre réglementaire parmi les plus stricts d'Europe
3. **Une fracture géographique nette** — entre une capitale premium, un corridor balnéaire atlantique sous forte pression, et deux métropoles régionales comparativement épargnées

La loi Le Meur (nov. 2024) constitue un tournant potentiel. Le signal précoce observé à Paris (–5 % en 6 mois) reste à confirmer sur une période plus longue et à mesurer dans les autres villes. L'analyse IRIS montre que les effets de la régulation se lisent davantage à l'échelle du quartier qu'à celle de la commune.

:::: {.callout-note collapse="true" title="Méthodologie et limites" .no-border}

- **Source** : Inside Airbnb (insideairbnb.com) — projet indépendant de collecte des annonces publiques. Airbnb uniquement (hors Booking, Vrbo, plateformes locales)
- **Snapshot** : juin 2025, coupe transversale unique (pas d'évolution temporelle)
- **Périmètre** : 4 marchés français — Paris (51 000 ann.), Lyon (5 300), Biarritz·Anglet·Bayonne (4 600), Bordeaux (4 300) — **65 000 annonces actives** après nettoyage. IRIS : 1 025 quartiers analysés (seuil ≥ 5 annonces par IRIS)
- **Nettoyage** : prix > 0, disponibilité > 0, exclusion hôtels, fourchette 10-1 000 EUR/nuit. Annonces longue durée (min_nights ≥ 30) conservées et signalées. Rétention ~70 %
- **Population** : commune propre (INSEE RP 2022), non aire urbaine — Paris 2,1M vs aire 11M. Ce choix maximise la comparabilité mais surestime la pression pour les grandes aires
- **Comparables** : 23 villes de 6 pays européens (FRA, ITA, DEU, GBR, ESP, NLD) — même source, même pipeline de nettoyage
- **Biarritz·Anglet·Bayonne** : 3 communes filtrées depuis le périmètre « Pays basque » d'Inside Airbnb (neighbourhoods Biarritz, Anglet, Bayonne)
- **Limites** : données Inside Airbnb = instantané scraping, non registre exhaustif. Estimations revenus et occupation dérivées (non observées). Pas de données hôtelières comparables pour ratios Airbnb/hôtels sur tout le périmètre

::::

::: {.pour-en-savoir-plus}

### Pour en savoir plus

- [**Dashboard cartographique France**](rpt-pbnb-dash-franceparis-260218.qmd) — Carte IRIS interactive MapLibre, 4 villes, tous les indicateurs
- [**Rapport d'analyse France**](rpt-pbnb-rapport-franceparis-260218.qmd) — Arrondissements, IRIS, trajectoire, top hôtes, professionnalisation détaillée
- [**Synthèse Europe — 37 marchés**](rpt-pbnb-synth-europe-260214.qmd) — ACP + clustering, 4 profils européens
- [**Vue mondiale — 75 villes**](rpt-pbnb-synth-monde-260214.qmd) — Cadrage international, pression, prix, régulation
- [**Dashboard interactif monde**](rpt-pbnb-dash-ALL-260222.qmd) — Exploration libre 75 villes
- **Inside Airbnb** — [insideairbnb.com](http://insideairbnb.com/get-the-data/) — Données ouvertes

:::
