---
title: "Airbnb en France : Paris, Lyon, Bordeaux, Pays basque"
subtitle: "Quatre marchés, quatre réalités — pression, prix et professionnalisation face à l'Europe"
author: "Vincent R."
date: "Mars 2026"
categories: ["Synthèse"]
number-sections: false
toc: false
format:
  html:
    theme: [cosmo, config/theme-pbnb-v2.scss]
---

<!-- Fichier : rpt-pbnb-synth-franceparis-260217.qmd | Type : SYNTHESE | Scope : France 4 villes -->

```{r}
#| label: setup
#| include: false

library(reticulate)
use_python("C:/Users/vince/AppData/Local/Programs/Python/Python312/python.exe", required = TRUE)
library(reactable)
library(dplyr)
source("C:/Users/vince/hh/pq/PDS/mutils/jrr/jcn-setup.R")
source("C:/Users/vince/hh/pq/PDS/mutils/jrr/jcn-table.R")
```

```{python}
#| label: config
#| include: false

from pathlib import Path
import sys, re as _re
import pandas as pd
import numpy as np
import plotly.graph_objects as go

sys.path.insert(0, r"C:\Users\vince\hh\pq\PDS\mutils\jpy")
import importlib.util
for mod_name, mod_file in [("jcn_setup", "jcn-setup.py"), ("jcn_graph", "jcn-graph.py")]:
    _spec = importlib.util.spec_from_file_location(mod_name, Path(r"C:\Users\vince\hh\pq\PDS\mutils\jpy") / mod_file)
    _mod = importlib.util.module_from_spec(_spec)
    _spec.loader.exec_module(_mod)

_mod.init_style()
_mod.patch_plotly_reticulate()

fig_title = _mod.fig_title
plot_bar_ranked = _mod.plot_bar_ranked
COL_CYAN = _mod.COL_CYAN
COL_YELLOW = _mod.COL_YELLOW
COL_ORANGE = _mod.COL_ORANGE
COL_MAGENTA = _mod.COL_MAGENTA
COL_GREEN = _mod.COL_GREEN
COL_SPACEGRAY = _mod.COL_SPACEGRAY
LABEL_SIZE = _mod.LABEL_SIZE

CITY_COLORS = {"Paris": COL_CYAN, "Bordeaux": COL_MAGENTA, "Lyon": COL_GREEN, "BAB": COL_YELLOW}
CITY_ORDER = ["Paris", "BAB", "Bordeaux", "Lyon"]

BASE = Path(r"C:\Users\vince\hh\pq\PDS\pbnb-airbnb-log-jrr-jpy")
kpi_all = pd.read_csv(BASE / "data" / "interim" / "kpi_global_by_city_2506.csv")
kpi_eur = kpi_all[kpi_all["continent"] == "Europe"].copy()
kpi_fra = kpi_all[kpi_all["country_code"] == "FRA"].copy()
kpi_fra["city_fr"] = kpi_fra["city_fr"].replace({"Biarr.-Anglet-Bayon.": "BAB"})

# Pays comparables
COMP_CC = ["FRA", "ITA", "DEU", "GBR", "ESP", "NLD"]
kpi_comp = kpi_all[kpi_all["country_code"].isin(COMP_CC)].copy()
kpi_comp["city_fr"] = kpi_comp["city_fr"].replace({"Biarr.-Anglet-Bayon.": "BAB"})

# KPIs globaux
n_fra = int(kpi_fra["n_listings"].sum())
n_cities = len(kpi_fra)
paris = kpi_fra[kpi_fra["city"] == "paris"].iloc[0]
bab = kpi_fra[kpi_fra["city"] == "pays-basque"].iloc[0]
bordeaux = kpi_fra[kpi_fra["city"] == "bordeaux"].iloc[0]
lyon = kpi_fra[kpi_fra["city"] == "lyon"].iloc[0]

avg_eur_pression = float(kpi_eur["listings_1000hab"].mean())
avg_eur_prix = float(kpi_eur["prix_med"].median())
avg_eur_multi = float(kpi_eur["pct_multi"].mean())
avg_fra_pression = float(kpi_fra["listings_1000hab"].mean())
avg_fra_prix = float(kpi_fra["prix_med"].mean())

def _p(html):
    """Print HTML for output:asis chunks with whitespace fix."""
    print(_re.sub(r'>\s+<', '><', html).strip())

def bar_comp(col, title_l1, title_l2, fig_num, suffix="", digits=0, vlines=None, height=650):
    """Bar chart France 4 villes vs 19 comparables, France surlignée."""
    data = kpi_comp.sort_values(col, ascending=True).copy()
    data["is_fra"] = data["country_code"] == "FRA"
    fig = go.Figure()
    for _, r in data.iterrows():
        color = CITY_COLORS.get(r["city_fr"], "#d2d2d2") if r["is_fra"] else "#d2d2d2"
        opacity = 1.0 if r["is_fra"] else 0.55
        val = r[col]
        fmt = f"{val:.{digits}f}{suffix}" if pd.notna(val) else "—"
        fig.add_trace(go.Bar(
            x=[val], y=[f"{r['country_code']}-{r['city_fr']}"],
            orientation="h", marker_color=color, opacity=opacity,
            text=[fmt], textposition="outside",
            textfont=dict(size=LABEL_SIZE), showlegend=False,
        ))
    if vlines:
        for vl in vlines:
            fig.add_vline(x=vl["x"], line_dash=vl.get("dash", "dash"),
                          line_color=vl.get("color", COL_CYAN),
                          annotation_text=vl.get("text", ""))
    fig.update_layout(
        title=fig_title(fig_num, title_l1, title_l2),
        height=height, margin=dict(l=160, r=100, t=100, b=40),
        yaxis=dict(tickfont=dict(size=LABEL_SIZE)),
    )
    fig.show()
```

```{python}
#| label: intro-context
#| output: asis

intro = f"""<div class="chapeau">
<p>La France occupe une place singuli&egrave;re sur la carte europ&eacute;enne d'Airbnb. <strong>Paris est la deuxi&egrave;me ville
mondiale en volume d'annonces</strong> (53&nbsp;000 actives, derri&egrave;re Londres) et a vu son offre bondir de +240&nbsp;%
entre 2015 et 2024, culminant &agrave; 98&nbsp;000 annonces au pic des JO (APUR, mars 2025). Un rebond spectaculaire apr&egrave;s
le creux de 2021 (&minus;27&nbsp;%) li&eacute; aux condamnations judiciaires de la plateforme.</p>
<p>Ce dynamisme fran&ccedil;ais contraste avec les trajectoires europ&eacute;ennes&nbsp;: Amsterdam a perdu
<strong>&minus;54&nbsp;%</strong> de son offre apr&egrave;s avoir plafonn&eacute; la location &agrave; 30 nuits, Berlin
<strong>&minus;36&nbsp;%</strong> depuis l'interdiction des logements entiers, et Barcelone annonce
<strong>l'interdiction totale d'ici 2028</strong>. Lyon (&minus;36&nbsp;%) et Bordeaux (&minus;23&nbsp;%)
entre 2019 et 2024 illustrent l'impact du renforcement r&eacute;glementaire fran&ccedil;ais
(compensation obligatoire, loi Le Meur). Avec une pression m&eacute;diane de {avg_fra_pression:.0f}&nbsp;ann./1&nbsp;000 hab
(vs {avg_eur_pression:.0f} en Europe), la France se situe dans la fourchette haute europ&eacute;enne.</p>
</div>"""
_p(intro)
```

```{python}
#| label: kpi-cards
#| output: asis

pct_paris = paris["n_listings"] / n_fra * 100
facteur_prix = paris["prix_med"] / ((lyon["prix_med"] + bordeaux["prix_med"]) / 2)

cards = f"""<div class="kpi-card-grid">
<div class="kpi-card">
<div class="kpi-value">{n_fra:,.0f}</div>
<div class="kpi-label">annonces actives</div>
<div class="kpi-context">{n_cities} villes françaises · juin 2025</div>
</div>
<div class="kpi-card accent-orange">
<div class="kpi-value">{bab['listings_1000hab']:.0f}</div>
<div class="kpi-label">ann. / 1 000 hab. (BAB)</div>
<div class="kpi-context">1re pression française · devant Florence (31)</div>
</div>
<div class="kpi-card accent-green">
<div class="kpi-value">{paris['prix_med_entire']:.0f} €</div>
<div class="kpi-label">prix méd. logement entier Paris</div>
<div class="kpi-context">×{facteur_prix:.1f} vs Lyon ({lyon['prix_med']:.0f} €) et Bordeaux ({bordeaux['prix_med']:.0f} €)</div>
</div>
<div class="kpi-card accent-magenta">
<div class="kpi-value">{paris['pct_entire']:.0f} %</div>
<div class="kpi-label">logements entiers Paris</div>
<div class="kpi-context">Parmi les taux les plus élevés d'Europe</div>
</div>
</div>"""
_p(cards)
```

::: {.chapeau}
Quatre marchés français, quatre profils distincts. Le **Pays basque** (Biarritz, Anglet, Bayonne) est la zone française la plus sous pression Airbnb : **39 annonces pour 1 000 habitants**, devant Florence et Porto. Paris concentre **78 % des annonces françaises** mais dilue la pression grâce à sa population de 2,1 millions. Le prix médian parisien (**156 €**) est le double de celui de Lyon et Bordeaux. La professionnalisation reste modérée (33-44 % de multi-loueurs) face aux marchés sud-européens.
:::

```{python}
#| label: fig-context-series-fr
#| output: asis

ctx = pd.read_csv(BASE / "data" / "external" / "kpi-serie-context-airbnb-260308.csv")

from plotly.subplots import make_subplots
fig = make_subplots(rows=1, cols=2, subplot_titles=[
    "Nuitees LCD plateformes — UE (Eurostat)",
    "Nuitees LCD plateformes — France (Eurostat)"],
    horizontal_spacing=0.12)

eu = ctx.dropna(subset=["eurostat_lcd_eu_M"])
fig.add_trace(go.Bar(
    x=eu["year"], y=eu["eurostat_lcd_eu_M"],
    marker_color=[COL_SPACEGRAY if y < 2024 else COL_CYAN for y in eu["year"]],
    text=[f"{v:.0f}" for v in eu["eurostat_lcd_eu_M"]],
    textposition="outside", textfont=dict(size=10, color="#555"),
    hovertemplate="%{x} : %{y} M nuitees<extra>UE</extra>",
    showlegend=False,
), row=1, col=1)

fr = ctx.dropna(subset=["eurostat_lcd_france_M"])
fig.add_trace(go.Bar(
    x=fr["year"], y=fr["eurostat_lcd_france_M"],
    marker_color=[COL_SPACEGRAY if y < 2024 else COL_ORANGE for y in fr["year"]],
    text=[f"{v:.0f}" for v in fr["eurostat_lcd_france_M"]],
    textposition="outside", textfont=dict(size=10, color="#555"),
    hovertemplate="%{x} : %{y} M nuitees<extra>France</extra>",
    showlegend=False,
), row=1, col=2)

fig.update_layout(
    height=250, margin=dict(l=40, r=20, t=45, b=35),
    font=dict(size=11),
    plot_bgcolor="white", paper_bgcolor="white",
)
fig.update_yaxes(title_text="Millions", row=1, col=1, gridcolor="#f0f0f0", title_font_size=10)
fig.update_yaxes(title_text="Millions", row=1, col=2, gridcolor="#f0f0f0", title_font_size=10)
fig.update_xaxes(dtick=1, tickfont_size=10)
fig.add_annotation(text="Source : Eurostat 2024 · 4 plateformes (Airbnb, Booking, Expedia, TripAdvisor) · Airbnb = part dominante",
    xref="paper", yref="paper", x=0.5, y=-0.2, showarrow=False,
    font=dict(size=9, color="#999"), xanchor="center")
fig.show()
```

---

## Pression touristique : BAB record, Paris en volume, Lyon modérée {.unnumbered}

Le classement par volume est trompeur : il ne dit rien de la pression réelle sur le tissu urbain. Rapporter le nombre d'annonces à la population résidente renverse la hiérarchie.

::: {.panel-tabset}

### Graphique

```{python}
#| label: fig-pression
#| output: asis

bar_comp("listings_1000hab",
    "Le Pays basque dépasse Florence — première pression française, top 3 européen",
    "Annonces / 1 000 habitants — 23 villes, 6 pays — Source : Inside Airbnb, juin 2025",
    fig_num=1, digits=1,
    vlines=[
        {"x": avg_fra_pression, "dash": "dash", "color": COL_CYAN, "text": f"Moy. France {avg_fra_pression:.1f}"},
        {"x": avg_eur_pression, "dash": "dot", "color": COL_GREEN, "text": f"Moy. Europe {avg_eur_pression:.1f}"},
    ])
```

::: {.figure-source}
Source : Inside Airbnb, juin 2025 · Population : commune propre (Eurostat, INSEE)
:::

### Tableau

```{r}
#| label: tbl-pression

kpi_r <- py$kpi_comp
reactable(
  kpi_r |> select(city_fr, country_code, n_listings, pop, listings_1000hab) |>
    arrange(desc(listings_1000hab)) |>
    mutate(pop = format(pop, big.mark = " "), n_listings = format(n_listings, big.mark = " ")),
  columns = list(
    city_fr = colDef(name = "Ville", width = 160),
    country_code = colDef(name = "Pays", width = 60, align = "center"),
    n_listings = colDef(name = "Annonces", width = 100, align = "right"),
    pop = colDef(name = "Population", width = 120, align = "right"),
    listings_1000hab = colDef(name = "Ann./1000 hab", width = 110, align = "right",
                              format = colFormat(digits = 1))
  ),
  defaultPageSize = 12, searchable = TRUE, striped = TRUE,
  highlight = TRUE, compact = TRUE, bordered = TRUE,
  style = list(fontSize = "0.82rem")
)
```

:::

[**Le Pays basque (39 ann./1 000 hab) dépasse Florence et s'approche de Porto — une pression 4 fois supérieure à Lyon et 60 % au-dessus de Paris**]{.insight}

Le **Pays basque** (Biarritz, Anglet, Bayonne), avec ses 118 000 habitants et 4 600 annonces, supporte la plus forte charge relative de France : **39 annonces pour 1 000 habitants** — devant Florence (31) et loin devant Bordeaux (17). Paris (24 ann./1 000 hab) se situe au-dessus de la moyenne européenne (12) mais reste modéré face à Porto (55). Lyon (10 ann./1 000 hab) est proche de la moyenne des grandes capitales européennes.

La pression par logement accentue les écarts : le Pays basque atteint **75 annonces/1 000 logements**, Paris **37**, Bordeaux **49** et Lyon **17**.

---

::: {.grey-section}

## Deux France tarifaires : Paris premium, province accessible {.unnumbered}

Le prix médian oppose deux réalités : un segment **premium parisien** aligné sur les capitales nord-européennes et une province **deux fois plus abordable**, proche des moyennes méditerranéennes.

::: {.panel-tabset}

### Graphique

```{python}
#| label: fig-prix
#| output: asis

bar_comp("prix_med",
    "Paris dans le segment premium européen, Lyon et Bordeaux au niveau de Naples",
    "Prix médian (€/nuit) — 23 villes, 6 pays — Source : Inside Airbnb, juin 2025",
    fig_num=2, suffix=" €",
    vlines=[
        {"x": avg_fra_prix, "dash": "dash", "color": COL_CYAN, "text": f"Moy. France {avg_fra_prix:.0f} €"},
        {"x": avg_eur_prix, "dash": "dot", "color": COL_GREEN, "text": f"Méd. Europe {avg_eur_prix:.0f} €"},
    ])
```

::: {.figure-source}
Source : Inside Airbnb, juin 2025 · Prix convertis en EUR (taux mi-2025)
:::

### Tableau

```{r}
#| label: tbl-prix

reactable(
  py$kpi_comp |> select(city_fr, country_code, prix_med, prix_med_entire, prix_q25, prix_q75) |>
    arrange(desc(prix_med)),
  columns = list(
    city_fr = colDef(name = "Ville", width = 160),
    country_code = colDef(name = "Pays", width = 60, align = "center"),
    prix_med = colDef(name = "Méd. tous €", width = 90, align = "right"),
    prix_med_entire = colDef(name = "Méd. entier €", width = 100, align = "right"),
    prix_q25 = colDef(name = "Q25 €", width = 70, align = "right"),
    prix_q75 = colDef(name = "Q75 €", width = 70, align = "right")
  ),
  defaultPageSize = 12, searchable = TRUE, striped = TRUE,
  highlight = TRUE, compact = TRUE, bordered = TRUE,
  style = list(fontSize = "0.82rem")
)
```

:::

[**Paris (156 €) est le double de Lyon et Bordeaux (~78 €), le Pays basque (110 €) se positionne entre les deux**]{.insight}

Paris se positionne dans le quatuor premium européen (Amsterdam 223 €, Édimbourg 193 €, Venise 153 €). Le **Pays basque** (110 €), porté par Biarritz, occupe un créneau intermédiaire. Lyon (77 €) et Bordeaux (79 €) forment un duo quasi identique, comparable à Naples (90 €) ou Séville (84 €).

La fracture Paris/province (facteur 2) est plus modérée que l'écart Amsterdam-Budapest (facteur 4) mais elle confirme le statut de capitale touristique mondiale.

:::

---

## Structure de l'offre : un marché de logements entiers {.unnumbered}

```{python}
#| label: fig-structure
#| output: asis

# Horizontal bar pct_entire France vs comparables
bar_comp("pct_entire",
    "Plus de 80 % de logements entiers en France — un record européen",
    "Part de logements entiers (%) — 23 villes, 6 pays — Source : Inside Airbnb, juin 2025",
    fig_num=3, suffix=" %")
```

::: {.figure-source}
Source : Inside Airbnb, juin 2025 · Calculs auteur
:::

[**Le Pays basque (92 %) et Paris (91 %) affichent les taux de logements entiers les plus élevés d'Europe — un marché d'investissement, pas de partage**]{.insight}

Les quatre villes françaises affichent entre **79 et 92 %** de logements entiers — bien au-dessus de la moyenne européenne (80 %) et surtout des marchés nord-européens où les chambres chez l'habitant représentent encore 30 % de l'offre (Londres 33 %, Dublin 44 %). Cette prédominance du logement entier signale un marché tourné vers l'investissement locatif plutôt que le partage. La chambre privée a quasiment disparu de l'offre française.

---

::: {.grey-section}

## Professionnalisation : modérée à l'échelle européenne {.unnumbered}

Les marchés les plus professionnalisés — ceux où les gestionnaires multi-annonces dominent — ne sont pas les plus chers. La corrélation européenne est négative (r = −0,41). Où se situent les marchés français ?

```{python}
#| label: fig-multi
#| output: asis

bar_comp("pct_multi",
    "France (33-44 %) en milieu de peloton, loin des 73-81 % espagnols",
    "Part de multi-loueurs (%) — 23 villes, 6 pays — Source : Inside Airbnb, juin 2025",
    fig_num=4, suffix=" %",
    vlines=[
        {"x": avg_eur_multi, "dash": "dot", "color": COL_GREEN, "text": f"Moy. Europe {avg_eur_multi:.0f} %"},
    ])
```

::: {.figure-source}
Source : Inside Airbnb, juin 2025 · Multi-loueur = hôte avec ≥ 2 annonces
:::

[**La professionnalisation française (33-44 %) reste contenue face aux marchés sud-européens (58-81 %) et comparable aux métropoles régulées du Nord**]{.insight}

Lyon (44 %) et Paris (40 %) se situent autour de la moyenne française. Bordeaux (38 %) et le Pays basque (33 %) sont en deçà. Ces niveaux restent nettement sous les taux espagnols (Barcelone 81 %, Séville 75 %) et italiens (Florence 69 %, Venise 70 %).

La réglementation française — 120 nuits à Paris, enregistrement obligatoire, compensation — semble contenir l'expansion des gestionnaires professionnels. La **loi Le Meur** (nov. 2024) renforce la tendance : abattement micro-BIC abaissé, DPE obligatoire, plafond abaissable à 90 jours.

:::

---

## Positionnement européen : quatre profils distincts {.unnumbered}

```{python}
#| label: fig-scatter
#| output: asis

fig = go.Figure()

# Comparables non France (gris)
comp_other = kpi_comp[kpi_comp["country_code"] != "FRA"]
fig.add_trace(go.Scatter(
    x=comp_other["listings_1000hab"], y=comp_other["prix_med"],
    mode="markers+text",
    text=comp_other["city_fr"],
    textposition="top center",
    textfont=dict(size=9, color="#999"),
    marker=dict(size=10, color="#d2d2d2", opacity=0.6),
    name="Comparables",
    hovertemplate="%{text}<br>Pression: %{x:.1f}<br>Prix: %{y:.0f} €<extra></extra>",
))

# France surlignée (losanges)
for _, r in kpi_fra.iterrows():
    color = CITY_COLORS.get(r["city_fr"], COL_CYAN)
    fig.add_trace(go.Scatter(
        x=[r["listings_1000hab"]], y=[r["prix_med"]],
        mode="markers+text",
        text=[r["city_fr"]],
        textposition="top right",
        textfont=dict(size=12, color=color),
        marker=dict(size=16, color=color, symbol="diamond",
                    line=dict(width=2, color="white")),
        name=r["city_fr"],
        hovertemplate=f"<b>{r['city_fr']}</b><br>Pression: {r['listings_1000hab']:.1f}<br>Prix: {r['prix_med']:.0f} €<extra></extra>",
    ))

fig.add_hline(y=avg_eur_prix, line_dash="dot", line_color=COL_GREEN,
              annotation_text=f"Méd. Europe {avg_eur_prix:.0f} €", annotation_position="top left")
fig.add_vline(x=avg_eur_pression, line_dash="dot", line_color=COL_GREEN,
              annotation_text=f"Moy. Europe {avg_eur_pression:.1f}", annotation_position="top right")

fig.update_layout(
    title=fig_title(5, "Quatre profils français dans l'espace européen",
          subtitle="Prix médian (€) × Pression (ann./1 000 hab) — 23 villes — Source : Inside Airbnb, juin 2025"),
    height=550, width=900,
    xaxis_title="Annonces pour 1 000 habitants",
    yaxis_title="Prix médian (€/nuit)",
    legend=dict(orientation="h", y=-0.15),
    margin=dict(l=80, r=40, t=100, b=80),
)
fig.show()
```

::: {.figure-source}
Source : Inside Airbnb, juin 2025 · 23 villes, 6 pays européens comparables
:::

Le scatter prix × pression situe les quatre villes françaises dans des quadrants distincts :

- **Paris** (156 €, 24 ann./1 000 hab) — quadrant premium / pression modérée, aux côtés de Londres et Amsterdam
- **BAB** (110 €, 39 ann./1 000 hab) — quadrant intermédiaire / forte pression, profil comparable à Florence
- **Bordeaux** (79 €, 17 ann./1 000 hab) — quadrant accessible / pression intermédiaire
- **Lyon** (77 €, 10 ann./1 000 hab) — quadrant accessible / faible pression, profil comparable à Milan ou Madrid

---

::: {.grey-section}

## Tableau récapitulatif {.unnumbered}

```{r}
#| label: tbl-recap

recap <- py$kpi_fra |>
  select(city_fr, n_listings, pop, listings_1000hab, listings_1000hsg,
         prix_med, prix_med_entire, pct_entire, pct_multi, pct_longterm,
         dispo_med, cr_top10_pct) |>
  arrange(desc(listings_1000hab))

reactable(recap,
  columns = list(
    city_fr = colDef(name = "Ville", width = 100,
                     style = list(fontWeight = 500)),
    n_listings = colDef(name = "Annonces", width = 85, align = "right",
                        format = colFormat(separators = TRUE)),
    pop = colDef(name = "Population", width = 100, align = "right",
                 format = colFormat(separators = TRUE)),
    listings_1000hab = colDef(name = "Ann./1000h", width = 90, align = "right",
                              format = colFormat(digits = 1),
                              style = function(value) {
                                bg <- if (value > 20) "#fdd870" else if (value > 10) "#fef4d0" else "transparent"
                                list(background = bg)
                              }),
    listings_1000hsg = colDef(name = "Ann./1000 log", width = 100, align = "right",
                              format = colFormat(digits = 1)),
    prix_med = colDef(name = "Prix €", width = 65, align = "right"),
    prix_med_entire = colDef(name = "Entier €", width = 70, align = "right"),
    pct_entire = colDef(name = "% Entier", width = 70, align = "right",
                        format = colFormat(suffix = " %", digits = 0)),
    pct_multi = colDef(name = "% Multi", width = 70, align = "right",
                       format = colFormat(suffix = " %", digits = 0)),
    pct_longterm = colDef(name = "% Long", width = 65, align = "right",
                          format = colFormat(suffix = " %", digits = 0)),
    dispo_med = colDef(name = "Dispo j.", width = 70, align = "right"),
    cr_top10_pct = colDef(name = "CR10 %", width = 70, align = "right",
                          format = colFormat(digits = 1))
  ),
  defaultPageSize = 5, striped = TRUE, highlight = TRUE,
  bordered = TRUE, compact = TRUE,
  style = list(fontSize = "0.82rem")
)
```

:::

::: {.encadre-accent}

[Source et méthodologie]{.encadre-titre}

**Données** : Inside Airbnb (sumlistings, juin 2025) — projet indépendant de collecte des annonces publiques.

**Périmètre** : 4 villes françaises — Paris (51 000 ann.), Lyon (5 300), Pays basque (4 600), Bordeaux (4 300) — 65 000 annonces actives après nettoyage.

**Pipeline** : prix non null → disponibilité > 0 → hors hôtels → prix 10–1 000 EUR (taux de rétention ~70 %).

**Population** : commune propre (INSEE). Le biais commune/aire urbaine majore les ratios : Paris commune (2,1M) vs aire urbaine (11M).

**Comparables** : 23 villes de 6 pays européens (FRA, ITA, DEU, GBR, ESP, NLD) — même source, même nettoyage.

:::


::: {.pour-en-savoir-plus}

### Pour en savoir plus

- [**Rapport d'analyse France — Paris, Lyon, Bordeaux, BAB**](rpt-pbnb-rapport-franceparis-260218.qmd) — Arrondissements, IRIS, trajectoire, professionnalisation détaillée
- [**Dashboard cartographique France**](rpt-pbnb-dash-franceparis-260218.qmd) — Carte IRIS interactive MapLibre, 4 villes
- [**Synthèse Europe — 37 marchés**](rpt-pbnb-synth-europe-260214.qmd) — ACP + clustering, 4 profils européens
- [**Vue mondiale — 75 villes**](rpt-pbnb-synth-monde-260214.qmd) — Cadrage international
- [**Dashboard interactif monde**](rpt-pbnb-dash-ALL-260222.qmd) — Exploration libre 75 villes
- **Inside Airbnb** — [insideairbnb.com](http://insideairbnb.com/get-the-data/) — Données ouvertes

:::
