<!-- _srpt-monde-00-intro.qmd -->
<!-- Sous-rapport : Synthèse executive + Cadrage (Contexte + Méthodologie + FOCUS indicateurs). -->
<!-- Inclus dans rpt-pbnb-synth-monde.qmd (MAIN). Convention chunks : srpt00-* -->
<!-- v1 — 2026-05-27. Extrait depuis MAIN lignes 24-192. -->

# Synthèse exécutive

{{< include srpt/_srpt-monde-synthese.qmd >}}

<!-- Bloc KPI PARTAGÉ avec la synthèse autonome (4 tuiles kpi_tiles_synth + databar continentale).
     Remplace l'ancien bandeau kpi_e2/kpi_band (données 2506 périmées, doublon des tuiles). 260820 -->
{{< include srpt/_srpt-monde-kpi-synth.qmd >}}

<!-- Les 8 messages, PARTAGÉS avec la synthèse autonome (source unique). La carte des clusters
     qui les suit dans la synthèse est volontairement exclue : le rapport la porte en partie 8. -->
{{< include srpt/_srpt-monde-messages.qmd >}}

# Cadrage et méthode

## Contexte : un marché en recomposition ?

Le marché mondial d'Airbnb a connu une croissance quasi ininterrompue depuis sa création : passant de **140 millions de nuitées** en 2016 à **533 millions** en 2025 (Airbnb SEC filings), soit un quasi-quadruplement en neuf ans.

<!-- ==&td== vv à reprendre pour rapport France/Europe (trop tourné Europe ici, à retirer ou requalifier en focus européen)
En parallèle, les plateformes de **location courte durée** (LCD) ont totalisé **854 millions de nuitées** dans l'Union européenne en 2024 (Eurostat), Airbnb représentant la part dominante de ce marché — environ 28 % de l'hébergement touristique européen total.
==&td== -->

<!-- Bandeau KPI cadrage RETIRÉ 260820 : doublon des tuiles de la synthèse exécutive (chiffres marché
     mondial) + la « Concentration de l'offre » relevait de la partie Professionnalisation, pas du cadrage. -->

::: {.float-section}

::: {.graph-droite-50}

```{r}
#| label: srpt00-plt-bar-context
#| fig-width: 5
#| fig-height: 3.2

ctx <- read.csv(file.path(DATA_EXTERNAL, "kpi-serie-context-airbnb-260308.csv"))
ctx_ab <- ctx[!is.na(ctx$airbnb_nights_world_M), ]
ctx_ab$highlight <- ifelse(ctx_ab$year == max(ctx_ab$year), "last", "other")

ggplot(ctx_ab, aes(x = factor(year), y = airbnb_nights_world_M, fill = highlight)) +
  geom_col(width = 0.7, show.legend = FALSE) +
  geom_text(aes(label = round(airbnb_nights_world_M, 0)),
            vjust = -0.5, size = 2.6, color = "#555") +
  scale_fill_manual(values = c("last" = col_cyan, "other" = col_spacegray)) +
  scale_y_continuous(expand = expansion(mult = c(0, 0.15))) +
  labs(title = "Nuit\u00e9es Airbnb monde (millions)",
       subtitle = "Airbnb SEC filings \u00b7 2016-2025",
       x = NULL, y = NULL) +
  theme(axis.text.y = element_blank(), axis.ticks.y = element_blank(),
        panel.grid = element_blank(),   # aucune ligne derrière les barres (260820)
        plot.title = element_text(size = 10),
        plot.subtitle = element_text(size = 8),
        axis.text.x = element_text(size = 8))
```

:::

Le creux de 2020 (193 millions de nuitées, recul de 41 %) a été effacé dès 2022 (394 millions), et la croissance se poursuit à un rythme soutenu (hausse de 8,6 % en 2025, à 533 millions de nuitées). Cette pression touristique n'est pas un phénomène statique mais un processus en accélération, qui redistribue les cartes entre villes régulées et villes permissives. La professionnalisation l'accompagne : **59 %** des annonces gérées par des multi-loueurs selon Adamiak (2022) à l'échelle de 167 pays — un ratio que notre panel de `r aa$n_villes` villes confirme largement (médiane `r aa$v_multi` %).

:::

::: {.cld-ctx}
**La location courte durée bascule structurellement face à l'hôtellerie.** En 2024, l'inventaire LCD mondial croît à **9 % par an** contre **1 %** pour le parc hôtelier ; Lighthouse mesure une hausse de **88 % à Buenos Aires** et **69 % à Riyad** (Vision 2030 saoudienne). À l'échelle européenne, Eurostat recense **854 millions de nuitées LCD** dans l'UE en 2024 — soit **28 %** des nuitées touristiques européennes, contre 16 % en 2019. Le différentiel tarifaire historique qui avait permis la pénétration d'Airbnb a disparu pour les voyageurs individuels : l'ADR Airbnb mondial atteint **166 USD** en 2024, quasi à parité avec l'ADR hôtelier américain (159 USD selon CoStar/STR). L'avantage Airbnb ne subsiste plus que pour les groupes et les longs séjours.

*Sources : Airbnb 10-K FY2024 ; Eurostat tour_ce_omr ; Lighthouse 2025 ; CoStar/STR.*
:::

## Méthodologie, données et axes d'analyse

Le rapport s'appuie sur le snapshot Inside Airbnb de juin 2026 — `r aa$n_total_km` annonces actives retenues après nettoyage sur `r aa$n_villes` villes de `r aa$n_pays` pays, soit près de 90 % des annonces brutes du périmètre. Les prix sont convertis en euros au taux mi-2026 pour les 21 devises du panel, et les médianes prix portent exclusivement sur les **logements entiers** pour garantir la comparabilité entre marchés.

L'enjeu central du rapport — rendre les villes comparables malgré des périmètres administratifs hétérogènes (commune pour Paris, comté pour Los Angeles, province pour Istanbul) — est résolu par le calcul des ratios sur la **zone dense intra-périmètre Inside Airbnb** : polygones de densité supérieure ou égale à 1 500 habitants/km² (référentiel GHS-POP 2025). Numérateur et dénominateur portent ainsi sur le même polygone urbain, neutralisant le biais de découpage.

Rapporté aux `r aa$cov$world_km` d'annonces recensées dans `r aa$cov$n_terr` territoires par Inside Airbnb, le panel en observe environ **`r aa$cov$monde_pct` %** — soit `r aa$cov$panel_brut` annonces avant nettoyage, la seule base comparable puisque le décompte mondial porte lui aussi sur le stock brut. Surtout, sa composition n'est pas neutre : centré sur les grandes métropoles occidentales sous pression touristique, il sur-représente l'Europe du Sud-Est (`r aa$cov$eurse_sur` points au-dessus de son poids mondial) et sous-représente l'Amérique latine (`r aa$cov$latam_sous` points en dessous), l'Asie et l'Afrique, réduites à quelques villes (couverture de `r aa$cov$asia_cov` % et `r aa$cov$africa_cov` %). L'Amérique du Nord et l'Europe de l'Ouest sont, elles, quasi calibrées sur le marché réel.

```{r}
#| label: srpt00-tbl-couverture
#| echo: false

cd_fr <- c("Europe South & East" = "Europe Sud-Est", "Oceania" = "Océanie",
           "Europe West & North" = "Europe Ouest-Nord", "North America" = "Amérique du Nord",
           "Africa" = "Afrique", "Asia" = "Asie", "Latin America" = "Amérique latine")

# COMPARAISON BRUT À BRUT (260820). Le comptage mondial Inside Airbnb est un STOCK non nettoyé ;
# on lui oppose donc nos volumes BRUTS (sp08c-volumes-bruts-panel), pas le panel après filtrage —
# sinon on compare deux définitions et la couverture est mécaniquement sous-estimée.
.brut <- read.csv(file.path(DATA_INTERIM, "panel-volumes-bruts-2606.csv"),
                  encoding = "UTF-8", fileEncoding = "UTF-8-BOM")
.wld  <- cov_cw[cov_cw$level == "continent_detail",
                c("continent_detail", "n_pays", "n_listings", "share_global_pct")]
cov_disp <- merge(.brut, .wld, by = "continent_detail")
cov_disp$part_panel <- cov_disp$n_ann_brut / sum(cov_disp$n_ann_brut) * 100
cov_disp$ecart      <- cov_disp$part_panel - cov_disp$share_global_pct
cov_disp$couv       <- cov_disp$n_ann_brut / cov_disp$n_listings * 100
cov_disp <- cov_disp[order(-cov_disp$ecart), ]
cov_disp$continent_detail <- cd_fr[cov_disp$continent_detail]

.tot <- data.frame(
  continent_detail = "Ensemble", n_villes = sum(cov_disp$n_villes),
  n_ann_brut = sum(cov_disp$n_ann_brut), n_ann_clean = sum(cov_disp$n_ann_clean),
  retention_pct = NA,
  # Totaux mondiaux pris sur la ligne `world` du CSV, PAS par somme des sous-continents :
  # 1 territoire n'est rattaché à aucun sous-continent (223 vs 224 au total).
  n_pays = n_world_terr, n_listings = n_world_listings,
  share_global_pct = 100, part_panel = 100, ecart = NA,
  couv = sum(cov_disp$n_ann_brut) / n_world_listings * 100)
cov_disp <- rbind(cov_disp, .tot[names(cov_disp)])

cov_disp <- cov_disp[, c("continent_detail", "n_villes", "n_ann_brut", "part_panel",
                         "n_pays", "n_listings", "share_global_pct", "ecart", "couv")]
names(cov_disp) <- c("Sous-continent", "Villes", "Annonces", "Part %",
                     "Territoires", "Annonces ", "Part % ", "Écart (pts)", "Couverture %")

gt_styled(cov_disp,
  title = "L'échantillon sur-représente l'Europe du Sud-Est, sous-représente l'Amérique latine",
  subtitle = "Volumes bruts (avant nettoyage) du panel comparés au stock mondial Inside Airbnb",
  source = "Sources : Inside Airbnb, *The Threat of Short-Term Rentals to Housing* (Q4 2025, 224 territoires) · snapshots Inside Airbnb juin 2026 · calculs auteur") |>
  gt::tab_spanner(label = "Panel d'étude", columns = c("Villes", "Annonces", "Part %")) |>
  gt::tab_spanner(label = "Marché mondial — Inside Airbnb",
                  columns = c("Territoires", "Annonces ", "Part % ")) |>
  gt::fmt_number(columns = c("Annonces", "Annonces ", "Territoires", "Villes"),
                 decimals = 0, sep_mark = " ") |>
  gt::fmt_number(columns = c("Part %", "Part % ", "Écart (pts)", "Couverture %"),
                 decimals = 1, dec_mark = ",") |>
  gt::sub_missing(missing_text = "—") |>
  gt::data_color(columns = "Écart (pts)",
                 palette = c("#1696d2", "#ffffff", "#ca5800"), domain = c(-8.2, 8.2)) |>
  gt::tab_style(style = gt::cell_text(weight = "bold"),                    # ligne Ensemble
                locations = gt::cells_body(rows = nrow(cov_disp))) |>
  gt::tab_style(style = gt::cell_borders(sides = "top", weight = gt::px(2), color = "#444"),
                locations = gt::cells_body(rows = nrow(cov_disp)))
```

::: {.note-lecture}
Les deux colonnes « Annonces » comptent des **stocks bruts**, avant tout nettoyage : le décompte mondial d'Inside Airbnb ne filtre ni les annonces sans prix, ni les indisponibles, une comparaison à notre panel filtré fausserait la couverture. Un **écart positif** (orange) signale une **sur-représentation** du sous-continent dans l'échantillon, négatif (bleu) une sous-représentation. « Couverture » = nos annonces rapportées au stock mondial du sous-continent. Le panel retient `r aa$n_total` annonces après nettoyage, soit près de 90 % de son volume brut.
:::

L'analyse est guidée par des hypothèses structurantes (méthodologie complète ci-dessous) et organisée en huit parties analytiques, chacune répondant à une famille de questions évaluatives :

- **Portrait mondial** — où se concentrent les annonces et les hôtes ? Comment l'activité se distribue-t-elle entre Europe, Amériques, Asie-Pacifique et Afrique ?
- **Prix, structure et activité** — quels niveaux tarifaires et quelle dispersion entre villes ? Quelle nature d'offre (logements entiers, chambres, durée minimum de séjour, capacité) ? Quel revenu hôte et quelle activité commerciale réelle ?
- **Professionnalisation** — quel ratio annonces par hôte, quelle part de multi-loueurs et de super-professionnels (≥ 10 annonces) ? Quelle concentration au sommet du marché (CR10, top 10 % des hôtes) ?
- **Pression résidentielle** — quelle densité d'annonces par habitant en zone dense (GHS-POP ≥ 1 500 hab/km²) ? Où la tension entre usage touristique et logement long terme est-elle maximale ?
- **Concurrence Airbnb et hôtellerie** — comment Airbnb se positionne face à l'offre hôtelière traditionnelle en prix, capacité et géographie ?
- **Régulation et trajectoires** — quelles villes ont mis en place des contraintes effectives ? Quels signaux dans les durées minimum de séjour, et quels horizons à 2030 (Règlement UE 2024/1028, Local Law 18, interdictions ciblées) ?
- **Qualité perçue** — que disent les notes des voyageurs ? La professionnalisation se paie-t-elle en satisfaction ?
- **Typologie** — quelles familles de marchés émergent du croisement de ces dimensions (analyse en composantes principales et classification) ?

::: {.encadre}
[FOCUS · 3 indicateurs phares et glossaire complémentaire]{.encadre-titre}

Trois ratios structurent la lecture comparative tout au long du rapport :

- **Part de logements entiers** (`str_entire_pct`) — transformation de l'usage résidentiel. Plus elle est élevée, plus le patrimoine est retiré du marché de long terme.
- **Part de longue durée** (`str_minnuits30_pct`, ≥ 30 nuits) — proxy de régulation locale en l'absence de données juridiques harmonisées.
- **Pression résidentielle en zone dense** (`prs_listings_1000hab_dense`) — indicateur clé du projet pour comparaisons inter-villes mondiales (zone GHS-POP ≥ 1 500 hab/km²).

Ces trois ratios sont mobilisés conjointement avec le prix médian, le revenu estimé et la concentration des hôtes.

::: {.callout-tip collapse="true" appearance="minimal"}
## Voir les 8 indicateurs complémentaires + définitions

Indicateurs structurants additionnels — dictionnaire complet (82 indicateurs, sept familles) dans le [glossaire dédié](_glossaire-indicateurs.html).

- **% Hosts multi-host (≥ 2 ann.)** *(% multi-host)* — Part des hôtes gérant au moins 2 annonces. *Sens* : taux global de professionnalisation. À l'échelle mondiale, ≈ 26 % des hôtes sont multi-host mais détiennent ≈ 63 % des annonces.
- **% Hosts pro et superpro (≥ 5 ann.)** *(% host pro & sup)* — Part des hôtes gérant au moins 5 annonces. *Sens* : professionnalisation effective. À l'échelle mondiale, ≈ 6,5 % des hôtes contrôlent ≈ 40 % des annonces.
- **% Hosts superpro (≥ 10 ann.)** *(% host superpro)* — Opérateurs commerciaux purs (conciergeries, gestionnaires multi-biens). 2,4 % des hôtes mondiaux concentrent ≈ 29 % de l'offre. Indicateur fort de la pression réglementaire.
- **CR10 — Part des 10 premiers hôtes par ville** *(cr_offre_top10host_pct)* — Concentration extrême au sommet. Médiane mondiale ≈ 7 % ; Singapour, Hong Kong dépassent 35 %.
- **Prix médian logement entier** *(px_entire_med)* — Niveau tarifaire de référence (€/nuit). Mesure exclusivement sur les logements entiers pour garantir la comparabilité.
- **Revenu annuel estimé médian** *(act_revenu_med)* — Estimation Inside Airbnb (modèle San Francisco, cappé à 70 %). Sous-estime systématiquement les revenus réels — valeur en comparaison relative entre villes.
- **Disponibilité** *(act_cal_ouvert_med)* — Jours ouverts à la réservation sur le calendrier public. Donnée observée mais imparfaite : on ne distingue pas blocage volontaire et nuits déjà réservées.
- **Capacité moyenne par annonce** *(str_cap_pers_med)* — Nombre de personnes accueillables par logement. Signal *familial / groupe* (4-6 pers, US, vacation rental) vs *backpacker / couple* (2 pers, métropoles européennes).
:::
:::

::: {.callout-note collapse="true" appearance="minimal"}
## Méthodologie et données — sources, nettoyage, périmètres

**Source** — Inside Airbnb (insideairbnb.com), projet indépendant de collecte des annonces publiques. Airbnb uniquement, hors Booking, Vrbo et plateformes locales. Snapshot juin 2026, complété d'une évolution sur un an (juin 2025 → juin 2026) pour les volumes, la structure et la concentration ; l'évolution des prix et des revenus n'est pas exploitable en raison d'un changement d'affichage tarifaire d'Inside Airbnb en 2025 (bascule prix de base → prix total).

**Périmètre** — `r aa$n_villes` villes dans `r aa$n_pays` pays sur quatre continents : Europe `r aa$n_villes_eur` villes (`r aa$v_eur_pct` % de l'offre), Amériques `r nrow(kpi_am)`, Asie-Pacifique `r nrow(kpi_ap)`, Afrique = Le Cap uniquement.

**Nettoyage** — prix strictement positif, disponibilité > 0, exclusion des hôtels, fourchette de prix retenue entre 10 et 2 000 €/nuit (rétention environ 67 % des annonces brutes). Les annonces longue durée (`min_nights ≥ 30`) sont conservées et signalées comme proxy de contrainte réglementaire.

**Prix** — convertis en euros au taux de mi-2026 pour 21 devises. Les prix médians communiqués portent exclusivement sur les **logements entiers**, pour garantir la comparabilité entre marchés (mélanger chambres privées à 30 € et appartements à 800 € fausserait l'analyse).

**Pression territoriale** — l'indicateur `annonces / 1 000 habitants` est calculé sur la **zone dense intra-périmètre Inside Airbnb** : polygones avec densité supérieure ou égale à 1 500 habitants/km² (référentiel GHS-POP 2025). Numérateur et dénominateur portent sur le même polygone urbain, ce qui élimine le biais de découpage administratif (commune stricte pour Paris vs province pour Istanbul).

**Activité commerciale** — l'occupation et les revenus sont des estimations Inside Airbnb (modèle « San Francisco » : `reviews × 2 × durée séjour`, plafonné à 70 %). Ces estimations sous-estiment systématiquement les revenus réels et ne sont pas comparables aux données fiscales ou hôtelières — leur valeur réside dans la **comparaison relative** entre villes, le biais étant homogène.

**Multi-hôtes et super-professionnels** — les multi-hôtes désignent les hôtes gérant au moins 2 annonces ; les super-professionnels au moins 10 (seuil cohérent avec Adamiak 2022).
:::

