<!-- _srpt-monde-08-qualite.qmd -->
<!-- Sous-rapport : Partie — Qualité perçue : ce que notent les voyageurs. -->
<!-- Inclus dans rpt-pbnb-rapport-monde.qmd (MAIN). Chunks : srpt08-* -->
<!-- v2 — 2026-08-20. Pattern partie standardisé : intro + KPI band + scatter girafe + heatmap rt_heatmap 76 villes. -->

```{r}
#| label: srpt08-vars
#| include: false
#| cache: false

# --- Colonnes notes + libellés FR (ordre d'affichage du heatmap) ---
NOTE_COLS <- c(actrv_note_glb      = "Globale",
               actrv_note_proprete = "Propreté",
               actrv_note_qprix    = "Qualité-prix",
               actrv_note_emplacem = "Emplacement",
               actrv_note_exact    = "Exactitude",
               actrv_note_arrivee  = "Arrivée",
               actrv_note_communic = "Communic.")

.r   <- function(a, b) cor(kpi[[a]], kpi[[b]], use = "complete.obs")
.amp <- function(v)    diff(range(kpi[[v]], na.rm = TRUE))
.tp  <- function(v)    kpi[order(-kpi[[v]]), ][1, ]
.bt  <- function(v)    kpi[order( kpi[[v]]), ][1, ]
.vil <- function(slug) kpi[kpi$city == slug, ][1, ]

# --- Note globale : niveau, amplitude, extrêmes ---
aa_note_med   <- .fp(median(kpi$actrv_note_glb, na.rm = TRUE), 2)
aa_note_amp   <- .fp(.amp("actrv_note_glb"), 2)
.g_top <- .tp("actrv_note_glb"); .g_bot <- .bt("actrv_note_glb")
aa_note_t_top <- .g_top$city_fr; aa_note_v_top <- .fp(.g_top$actrv_note_glb, 2)
aa_note_t_bot <- .g_bot$city_fr; aa_note_v_bot <- .fp(.g_bot$actrv_note_glb, 2)

# --- Corrélations (valeur absolue : le sens est dit en toutes lettres dans la prose) ---
aa_note_r_conc <- .fp(abs(.r("actrv_note_glb",   "cr_offre_top10pct_pct")), 2)
aa_note_r_sh   <- .fp(abs(.r("actrv_note_glb",   "act_superhost_pct")), 2)

# --- Effet superhôtes À CONCENTRATION CONSTANTE ---
# La corrélation brute sous-estime : les villes riches en superhôtes sont aussi un peu
# plus concentrées, ce qui tire leurs notes vers le bas et masque l'effet. On neutralise
# la concentration de deux façons : corrélation partielle (résidus) + écart des droites.
.d_sh <- kpi[complete.cases(kpi[, c("actrv_note_glb", "act_superhost_pct",
                                    "cr_offre_top10pct_pct")]), ]
.r1 <- cor(.d_sh$actrv_note_glb,        .d_sh$act_superhost_pct)
.r2 <- cor(.d_sh$act_superhost_pct,     .d_sh$cr_offre_top10pct_pct)
.r3 <- cor(.d_sh$actrv_note_glb,        .d_sh$cr_offre_top10pct_pct)
aa_note_r_sh_part <- .fp(abs((.r1 - .r2 * .r3) / sqrt((1 - .r2^2) * (1 - .r3^2))), 2)

# Écart vertical entre les deux droites (modèle additif : pentes parallèles, testé non
# significativement différentes) + R² du modèle continu (superhôtes non dichotomisé).
.d_sh$.g <- ifelse(.d_sh$act_superhost_pct >= median(.d_sh$act_superhost_pct), "hi", "lo")
aa_note_sh_gap <- .fp(abs(coef(lm(actrv_note_glb ~ cr_offre_top10pct_pct + .g, .d_sh))[3]), 3)
aa_note_sh_r2  <- round(100 * summary(lm(actrv_note_glb ~ cr_offre_top10pct_pct +
                                         act_superhost_pct, .d_sh))$r.squared)
aa_qp_r_sh     <- .fp(abs(.r("actrv_note_qprix", "act_superhost_pct")), 2)
aa_qp_r_px     <- .fp(abs(.r("actrv_note_qprix", "px_entire_med")), 2)
aa_qp_r_prs    <- .fp(abs(.r("actrv_note_qprix", "prs_listings_1000hab_dense")), 2)

# --- Dispersion par dimension ---
aa_qp_amp  <- .fp(.amp("actrv_note_qprix"), 2)
aa_com_amp <- .fp(.amp("actrv_note_communic"), 2)
aa_arr_amp <- .fp(.amp("actrv_note_arrivee"), 2)
aa_qp_sd   <- .fp(sd(kpi$actrv_note_qprix,    na.rm = TRUE), 3)
aa_com_sd  <- .fp(sd(kpi$actrv_note_communic, na.rm = TRUE), 3)
aa_qp_med  <- .fp(median(kpi$actrv_note_qprix, na.rm = TRUE), 2)
.q_top <- .tp("actrv_note_qprix"); .q_bot <- .bt("actrv_note_qprix")
aa_qp_t_top <- .q_top$city_fr; aa_qp_v_top <- .fp(.q_top$actrv_note_qprix, 2)
aa_qp_t_bot <- .q_bot$city_fr; aa_qp_v_bot <- .fp(.q_bot$actrv_note_qprix, 2)
.qp5       <- kpi[order(kpi$actrv_note_qprix), ][1:5, ]
aa_qp_bot5 <- paste(sprintf("%s (%s)", .qp5$city_fr, .fp(.qp5$actrv_note_qprix, 2)), collapse = ", ")

# --- Dominance des dimensions : laquelle est la plus basse / la plus haute par ville ---
.dims6     <- setdiff(names(NOTE_COLS), "actrv_note_glb")
.mat6      <- as.matrix(kpi[, .dims6])
aa_qp_last <- sum(.dims6[apply(.mat6, 1, which.min)] == "actrv_note_qprix")
aa_com_1st <- sum(.dims6[apply(.mat6, 1, which.max)] == "actrv_note_communic")
aa_arr_1st <- sum(.dims6[apply(.mat6, 1, which.max)] == "actrv_note_arrivee")
aa_qp_sous <- sum(kpi$actrv_note_qprix    < kpi$actrv_note_glb, na.rm = TRUE)
aa_com_sur <- sum(kpi$actrv_note_communic > kpi$actrv_note_glb, na.rm = TRUE)

# --- Superhôtes : médiane et extrêmes ---
aa_sh_med <- .fp(median(kpi$act_superhost_pct, na.rm = TRUE), 0)
.s_top <- .tp("act_superhost_pct"); .s_bot <- .bt("act_superhost_pct")
aa_sh_t_top <- .s_top$city_fr; aa_sh_v_top <- .fp(.s_top$act_superhost_pct, 0)
aa_sh_t_bot <- .s_bot$city_fr; aa_sh_v_bot <- .fp(.s_bot$act_superhost_pct, 0)

# --- Trois villes-cas : deux voies vers l'excellence, une vers la médiocrité ---
.nash <- .vil("nashville"); .oslo <- .vil("oslo"); .barc <- .vil("barcelona"); .riga <- .vil("riga")
aa_nash_cr <- .fp(.nash$cr_offre_top10pct_pct, 0); aa_nash_sh <- .fp(.nash$act_superhost_pct, 0)
aa_nash_ng <- .fp(.nash$actrv_note_glb, 2)
aa_oslo_cr <- .fp(.oslo$cr_offre_top10pct_pct, 0); aa_oslo_sh <- .fp(.oslo$act_superhost_pct, 0)
aa_oslo_ng <- .fp(.oslo$actrv_note_glb, 2);        aa_oslo_px <- .fp(.oslo$px_entire_med, 0)
aa_oslo_qp <- .fp(.oslo$actrv_note_qprix, 2)
aa_barc_cr <- .fp(.barc$cr_offre_top10pct_pct, 0); aa_barc_sh <- .fp(.barc$act_superhost_pct, 0)
aa_barc_ng <- .fp(.barc$actrv_note_glb, 2)
aa_riga_px <- .fp(.riga$px_entire_med, 0);         aa_riga_qp <- .fp(.riga$actrv_note_qprix, 2)

# --- Médianes par groupe continental ---
.cdm <- function(g, v) median(kpi[[v]][kpi$continent_detail == g], na.rm = TRUE)
.cdn <- function(g)    sum(kpi$continent_detail == g, na.rm = TRUE)
aa_na_n  <- .cdn("North America");       aa_se_n  <- .cdn("Europe South & East")
aa_na_ng <- .fp(.cdm("North America", "actrv_note_glb"), 2)
aa_na_cr <- .fp(.cdm("North America", "cr_offre_top10pct_pct"), 0)
aa_na_sh <- .fp(.cdm("North America", "act_superhost_pct"), 0)
aa_se_ng <- .fp(.cdm("Europe South & East", "actrv_note_glb"), 2)
aa_se_cr <- .fp(.cdm("Europe South & East", "cr_offre_top10pct_pct"), 0)
aa_se_sh <- .fp(.cdm("Europe South & East", "act_superhost_pct"), 0)
aa_wn_ng <- .fp(.cdm("Europe West & North", "actrv_note_glb"), 2)
aa_wn_cr <- .fp(.cdm("Europe West & North", "cr_offre_top10pct_pct"), 0)
aa_wn_sh <- .fp(.cdm("Europe West & North", "act_superhost_pct"), 0)
```

Les notes Airbnb sont frappées d'une inflation structurelle : sur les `r aa$n_villes` villes du panel, la note globale médiane atteint **`r aa_note_med` sur 5** et l'ensemble des marchés tient dans une fourchette de `r aa_note_amp` point, de `r aa_note_v_bot` à `r aa_note_v_top`. Cette compression ne supprime pas le signal, elle le déplace : à l'échelle d'un marché entier, où chaque note agrège des dizaines de milliers d'avis, un dixième de point sépare deux modèles économiques.

```{r}
#| label: srpt08-kpi-header
#| cache: false

kpi_row(
  kpi_band("Note globale",
    value = aa_note_med, unit = "/5",
    subtitle = "médiane du panel",
    top    = sprintf("%s · %s ▲", aa_note_t_top, aa_note_v_top),
    bottom = sprintf("%s · %s ▼", aa_note_t_bot, aa_note_v_bot)),
  kpi_band("Qualité-prix",
    value = aa_qp_med, unit = "/5",
    subtitle = "la dimension la plus dispersée",
    top    = sprintf("%s · %s ▲", aa_qp_t_top, aa_qp_v_top),
    bottom = sprintf("%s · %s ▼", aa_qp_t_bot, aa_qp_v_bot)),
  kpi_band("Superhôtes",
    value = aa_sh_med, unit = "%",
    subtitle = "part des hôtes labellisés",
    top    = sprintf("%s · %s %% ▲", aa_sh_t_top, aa_sh_v_top),
    bottom = sprintf("%s · %s %% ▼", aa_sh_t_bot, aa_sh_v_bot))
)
```

Cette partie confronte les sept dimensions notées par les voyageurs — note globale, propreté, qualité-prix, emplacement, exactitude de l'annonce, arrivée et communication — à la structure des marchés analysée jusqu'ici : concentration de l'offre, part d'hôtes labellisés superhôtes et niveau de prix.

### Concentration : la professionnalisation dégrade-t-elle l'expérience ?

[**Deux chemins mènent à l'excellence — le marché de particuliers d'Oslo et la professionnalisation d'élite de Nashville**]{.insight}

La note globale recule à mesure que l'offre se concentre : entre elle et la part de marché des dix pour cent d'hôtes les plus actifs, la corrélation est négative et atteint `r aa_note_r_conc`, l'une des relations les plus nettes du panel *(figure ci-contre)*. Le mécanisme est celui de la conciergerie de masse — remise de clés automatisée, logements interchangeables, absence d'interlocuteur — et il place `r aa_note_t_bot` en dernière position avec le taux de concentration le plus élevé des `r aa$n_villes` marchés.

La relation n'est pourtant pas mécanique, et c'est là que se joue l'analyse. Nashville confie `r aa_nash_cr` % de son offre à ses dix pour cent d'hôtes les plus actifs, un niveau presque identique à Barcelone (`r aa_barc_cr` %), mais obtient `r aa_nash_ng` sur 5 quand Barcelone plafonne à `r aa_barc_ng`. La différence tient au **label superhôte** : `r aa_nash_sh` % des hôtes de Nashville le détiennent, contre `r aa_barc_sh` % à Barcelone. La part de superhôtes joue en sens strictement inverse de la concentration, avec une corrélation positive de `r aa_note_r_sh` — qui monte à **`r aa_note_r_sh_part`** une fois la concentration neutralisée. L'écart brut sous-estime en effet l'effet : les marchés riches en superhôtes sont aussi un peu plus concentrés, et les deux forces se compensent partiellement. À concentration égale, l'écart de note entre les deux groupes atteint `r aa_note_sh_gap` point *(droites parallèles sur la figure)*, et le modèle explique `r aa_note_sh_r2` % des écarts de note. Signe qu'il existe deux professionnalisations, celle qui industrialise et celle qui monte en gamme.

```{r}
#| label: srpt08-scatter-conc-note
#| fig-width: 9
#| fig-height: 5.5
#| cache: false

.med_sh <- median(kpi$act_superhost_pct, na.rm = TRUE)
d_note  <- kpi
d_note$sh_class <- ifelse(d_note$act_superhost_pct >= .med_sh,
                          "Superhôtes : part élevée", "Superhôtes : part faible")

p_note <- plot_scatter(d_note,
  x = "cr_offre_top10pct_pct", y = "actrv_note_glb",
  label_col = "city_fr", color_col = "sh_class", size_col = "vol_n_ann",
  palette = c("Superhôtes : part faible" = col_orange,
              "Superhôtes : part élevée" = col_cyan),
  xlab = "Offre captée par les 10 % d'hôtes les plus actifs (%)",
  ylab = "Note globale (/5)",
  title = "À concentration égale, les marchés riches en superhôtes gardent les meilleures notes",
  subtitle = paste("Concentration de l'offre × note globale —", aa$n_villes,
                   "villes · taille = nombre d'annonces · Inside Airbnb juin 2026"),
  ref_lines = "auto",
  ref_x = mean(kpi$cr_offre_top10pct_pct, na.rm = TRUE),
  ref_y = mean(kpi$actrv_note_glb, na.rm = TRUE),
  mean_lines = FALSE)

# Notes tassées sur 0,24 point : 1 décimale produit des graduations en doublon (4.8 / 4.8 / 4.8)
p_note <- p_note + ggplot2::scale_y_continuous(
  labels = function(v) formatC(v, format = "f", digits = 2, decimal.mark = ","),
  expand = ggplot2::expansion(mult = c(0.06, 0.06)))

# Droites de tendance par groupe — c'est ce qui DÉMONTRE le titre : l'effet superhôte est
# invisible en nuage brut (axe y tassé sur 0,24 pt), il devient lisible comme l'écart
# VERTICAL entre deux droites. Couleurs codées en dur : plot_scatter mappe les points sur
# `fill` (scale_fill_manual) et n'expose pas d'échelle `colour` — un aes(colour=) ici
# déclencherait la palette hue par défaut (rouge/turquoise) et jurerait avec la figure.
# Pentes testées non significativement différentes (F = 0,41 ; p = 0,52) → parallèles.
for (.g in c("Superhôtes : part faible" , "Superhôtes : part élevée")) {
  p_note <- p_note + ggplot2::geom_smooth(
    data = d_note[d_note$sh_class == .g, ],
    mapping = ggplot2::aes(x = .data[["cr_offre_top10pct_pct"]],
                           y = .data[["actrv_note_glb"]]),
    inherit.aes = FALSE, method = "lm", formula = y ~ x, se = FALSE,
    colour = if (.g == "Superhôtes : part élevée") col_cyan else col_orange,
    linewidth = 0.9, alpha = 0.9)
}

log_scatter_auto("srpt08_scatter_conc_note", kpi,
                 "cr_offre_top10pct_pct", "actrv_note_glb", "city_fr")
render_girafe(p_note, width_svg = 9, height_svg = 5.5)
```

<div class="figure-source">Source : Inside Airbnb, juin 2026 · Couleur = part de superhôtes située au-dessus (bleu) ou en dessous (orange) de la médiane du panel · Droites = régressions linéaires par groupe · Lignes de référence = moyenne du panel</div>

::: {.note-lecture}
Lecture : l'amplitude des notes ne dépasse pas `r aa_note_amp` point sur l'ensemble du panel (de `r aa_note_v_bot` à `r aa_note_v_top` sur 5) — les écarts sont donc statistiquement nets mais faibles en valeur absolue, et l'axe vertical est fortement dilaté. C'est l'**écart entre les deux droites**, et non la position d'une ville isolée, qui porte le résultat. Précision méthodologique : le statut de superhôte intègre lui-même un seuil de note supérieure à 4,8 ; le lien entre part de superhôtes et note globale est donc en partie définitionnel. La relation entre concentration et note, elle, ne souffre pas de ce recouvrement.
:::

Cette bifurcation dessine une géographie. Les `r aa_na_n` villes nord-américaines atteignent la meilleure note médiane du panel (`r aa_na_ng`) **malgré** une concentration élevée (`r aa_na_cr` % de l'offre aux dix pour cent d'hôtes les plus actifs), portées par une densité de superhôtes de `r aa_na_sh` %. Les `r aa_se_n` villes d'Europe du Sud et de l'Est ferment la marche (`r aa_se_ng`) pour une concentration voisine (`r aa_se_cr` %) mais seulement `r aa_se_sh` % de superhôtes. L'Europe de l'Ouest et du Nord emprunte la troisième voie : concentration faible (`r aa_wn_cr` %), superhôtes rares (`r aa_wn_sh` %) et note médiane malgré tout supérieure à la moyenne (`r aa_wn_ng`) — Oslo y culmine à `r aa_oslo_ng` avec `r aa_oslo_cr` % de concentration et `r aa_oslo_sh` % de superhôtes seulement.

### Dimensions : où les marchés se départagent-ils vraiment ?

Les sept dimensions ne discriminent pas également. La communication et l'arrivée sont saturées — `r aa_com_amp` et `r aa_arr_amp` point d'amplitude sur l'ensemble du panel, pour un écart-type de `r aa_com_sd` — parce que la messagerie automatisée et les boîtes à clés ont standardisé ces deux moments partout. La **qualité-prix** ouvre à l'inverse un écart de `r aa_qp_amp` point entre `r aa_qp_t_top` (`r aa_qp_v_top`) et `r aa_qp_t_bot` (`r aa_qp_v_bot`), avec un écart-type de `r aa_qp_sd`, soit le double de la communication. C'est la seule dimension qui départage vraiment les marchés *(tableau ci-contre)*.

```{r}
#| label: srpt08-rt-heat-notes
#| cache: false

d_heat <- kpi |>
  dplyr::arrange(dplyr::desc(actrv_note_glb)) |>
  dplyr::transmute(city_fr, cd = as.character(cd), vol_n_ann,
                   dplyr::across(dplyr::all_of(names(NOTE_COLS))))
names(d_heat)[4:ncol(d_heat)] <- unname(NOTE_COLS)

.pivot <- median(kpi$actrv_note_glb, na.rm = TRUE)
log_table_auto("srpt08_heat_notes", d_heat)

rt_heatmap(d_heat, id_col = "city_fr", value_cols = unname(NOTE_COLS),
  mode = "diverging", center = .pivot, scale = "shared", cap = 0.14,
  neutral_band = 0.02, curve = 1,
  pal_pos = c(22, 150, 210),   # bleu Urban = au-dessus de la médiane mondiale
  pal_neg = c(202, 88, 0),     # orange     = en dessous
  decimals = 2, id_label = "Ville", id_width = 120, mw = 88, height = 460,
  lead_cols = list(
    cd        = rt_col_tag("Continent", w = 96),
    vol_n_ann = .rt_col_vol(d_heat, "vol_n_ann", "Annonces", mw = 88)),
  title = paste("La qualité-prix est la seule dimension qui départage les",
                aa$n_villes, "marchés"),
  subtitle = paste0("Notes voyageurs sur 7 dimensions, écart à la médiane mondiale (",
                    aa_note_med, "/5) · échelle commune aux 7 colonnes · villes triées par note globale"),
  footnote = paste0("Inside Airbnb, juin 2026 · Bleu = au-dessus de la médiane mondiale (",
                    aa_note_med, "/5), orange = en dessous · échelle saturée à 0,14 point d'écart ",
                    "(4,72 — 5,00) · Une colonne globalement orange signale une dimension ",
                    "structurellement plus faible que les autres."))
```

Lu en colonnes plutôt qu'en lignes, le tableau ajoute un second niveau de lecture, et le contraste y est absolu. Dans les `r aa_qp_sous` villes du panel **sans une seule exception**, la qualité-prix est notée sous la note globale et la communication au-dessus : la première colonne vire à l'orange de haut en bas, la dernière reste bleue de haut en bas. La qualité-prix constitue même le point faible de la ville dans `r aa_qp_last` marchés sur `r aa$n_villes`, quand la communication en est le point fort dans `r aa_com_1st` et l'arrivée dans `r aa_arr_1st`. Le voyageur récompense partout la relation avec l'hôte et sanctionne partout le sentiment de payer trop cher — la hiérarchie entre marchés ne tient qu'à l'intensité de cette seconde sanction.

### Qualité-prix : le tarif explique-t-il la déception ?

[**Riga à `r aa_riga_px` € la nuit et Oslo à `r aa_oslo_px` € obtiennent la même note de qualité-prix**]{.insight}

Le niveau de prix n'explique rien : entre le tarif médian du logement entier et la note de qualité-prix, la corrélation est nulle (`r aa_qp_r_px`). Riga, l'un des marchés les moins chers du panel, et Oslo, l'un des plus chers, obtiennent respectivement `r aa_riga_qp` et `r aa_oslo_qp` sur 5. La pression touristique n'explique pas davantage la déception, avec une corrélation tout aussi négligeable (`r aa_qp_r_prs`) — l'hypothèse intuitive du tourisme de masse qui dégraderait l'expérience ne résiste pas aux données.

Le seul déterminant fort de la qualité-prix est la part de superhôtes, avec une corrélation positive de **`r aa_qp_r_sh`**, la plus élevée du panel entre une note et une variable de structure de marché. Le voyageur ne juge pas le montant payé, il juge l'écart entre ce qu'il a payé et ce qu'il a reçu ; et cet écart se creuse quand l'hôte cesse d'être un hôte pour devenir un gestionnaire. Les cinq marchés qui ferment le classement — `r aa_qp_bot5` — n'ont en commun ni le tarif ni la fréquentation : Singapour affiche la pression résidentielle la plus faible du panel, Lisbonne l'une des plus fortes. Ils partagent un modèle d'exploitation professionnalisé et une faible densité d'hôtes labellisés.

Si la qualité perçue dépend d'abord du modèle d'exploitation, ces écarts recoupent-ils les familles de marchés que l'analyse multivariée fait émerger ?
