<!-- _srpt-monde-01-portrait.qmd -->
<!-- Sous-rapport : Partie 1 — Portrait mondial de l'activité. -->
<!-- Inclus dans rpt-pbnb-synth-monde.qmd (MAIN). Convention chunks : srpt01-* -->
<!-- v4 — 2026-06-09. Carto remontée après .cld-ctx (+ contours terres + labels top/bot). -->
<!-- Bloc KPI panel déplacé en tête P2. Smult = TOTAL continental (plot_cd_bars_agg). -->

Le panel rassemble **`r aa$n_total_km` annonces** dans **`r aa$n_villes` villes** réparties sur **`r aa$n_continents` continents** — soit environ **`r aa$v_couverture_pct` %** de l'offre mondiale Airbnb. Cet échantillon, centré sur les grandes métropoles occidentales, sur-représente l'Europe et l'Océanie et couvre plus marginalement l'Amérique latine, l'Asie et l'Afrique — un biais assumé, détaillé en méthodologie. Cette première partie pose le cadre géographique : où se concentrent les volumes, qui pilote l'offre, comment se distribue l'activité entre Europe, Amériques, Asie-Pacifique et Afrique. Les niveaux de prix, la nature de l'offre et l'activité commerciale sont traités dans la partie suivante.

<!-- Bloc .cld-ctx « hiérarchie LCD européenne » RETIRÉ 260820 (demande user) : contexte hors panel
     qui doublonnait le cadrage et retardait l'entrée dans l'analyse. -->

```{r}
#| label: srpt01-map-world-europe-v2
#| fig-width: 9.5
#| fig-height: 4.6
#| cache: false

kpi_map <- kpi |> dplyr::filter(!is.na(lat) & !is.na(lon))
kpi_map$cd <- CD_RECODE[kpi_map$continent_detail]

# Carte monde : 3 plus grosses villes de chaque sous-continent HORS Europe (Europe lisible sur le zoom)
EUR_CD <- c("Eur. Ouest-Nord", "Eur. Sud-Est")
world_labels <- kpi_map |>
  dplyr::filter(!cd %in% EUR_CD) |>
  dplyr::group_by(cd) |>
  dplyr::slice_max(vol_n_ann, n = 3, with_ties = FALSE) |>
  dplyr::pull(city_fr)
# Carte Europe : toutes les villes du continent européen
euro_labels <- kpi_map |>
  dplyr::filter(continent == "Europe") |>
  dplyr::pull(city_fr)

EUR_BOX <- c(-12, 35, 32, 62)   # = bbox de build_europe_map -> encadre sur la carte monde
p_world <- build_world_map(kpi_map,
  title = "Volumes Airbnb dans le monde",
  subtitle = sprintf("%d villes · couleur = sous-continent, taille = annonces actives", nrow(kpi_map)),
  label_cities = world_labels, zoom_box = EUR_BOX, legend_nrow = 2)
p_euro <- build_europe_map(kpi_map,
  title = "Zoom Europe",
  subtitle = sprintf("%d villes — toutes labellisées", length(euro_labels)),
  label_cities = euro_labels, legend_nrow = 2)   # MÊME spec que p_world, sinon patchwork
                                                 # (guides="collect") affiche DEUX légendes

p_combined <- patchwork::wrap_plots(p_world, p_euro,
  widths = c(1.4, 1), guides = "collect") &
  ggplot2::theme(legend.position = "bottom")
log_map_auto("srpt01_map_world_volumes", "vol_n_ann", kpi_map, "city_fr")
# render_girafe (et non girafe brut) : CSS tooltip Inter + prune des polices (conv projet).
render_girafe(p_combined, width_svg = 9.5, height_svg = 4.6)
```

<div class="figure-source">Source : Inside Airbnb, juin 2026 · Coordonnées city-reference-airbnb-260222 · Projection Robinson (monde) / Plate-Carrée (Europe) · Labels carte monde : 3 plus grandes villes de chaque sous-continent hors Europe · Carte Europe : toutes les villes</div>

```{r}
#| label: srpt01-calc-cd-vars
#| include: false
#| cache: false

# ⚠️ cache:false OBLIGATOIRE — ce chunk MUTE l'objet global `aa` (cf. même garde dans srpt05-calc).
# Un chunk caché qui modifie un objet global fait restaurer par knitr l'objet ENTIER tel qu'il était
# à l'écriture du cache → toute la prose `aa$*` en aval repart sur des données périmées, sans erreur.

# Variables narratives continent_detail (source kpi_cd_agg)
cd_agg_val <- function(v, cd_fr) {
  cd_en <- names(CD_RECODE)[CD_RECODE == cd_fr]
  if (length(cd_en) == 0 || !(v %in% names(kpi_cd_agg))) return(NA_real_)
  row <- kpi_cd_agg[kpi_cd_agg$continent_detail == cd_en, ]
  if (nrow(row) == 0) return(NA_real_)
  as.numeric(row[[v]][1])
}
aa$v_volume_eurON <- .fk(cd_agg_val("vol_n_ann", "Eur. Ouest-Nord"))
aa$v_volume_eurSE <- .fk(cd_agg_val("vol_n_ann", "Eur. Sud-Est"))
aa$v_volume_amN   <- .fk(cd_agg_val("vol_n_ann", "Am. du Nord"))
aa$v_volume_asia  <- .fk(cd_agg_val("vol_n_ann", "Asie"))

# Dataset partagé P1 — 76 villes, vars principales du portrait
srpt01_d <- kpi |>
  dplyr::transmute(
    lib                = city_fr,
    continent          = continent,
    country_code       = country_code,
    vol_n_ann          = vol_n_ann,
    vol_n_hotes        = vol_n_hotes,
    str_ratio_ann_hote = round(str_ratio_ann_hote, 2))

# Ligne référence Monde pour footer rt_topbot_view (totaux panel)
srpt01_monde_row <- list(
  .rank              = "Réf.",
  lib                = "Monde (panel)",
  continent          = "",
  country_code       = "",
  vol_n_ann          = as.numeric(kpi_world$vol_n_ann),
  vol_n_hotes        = as.numeric(kpi_world$vol_n_hotes),
  str_ratio_ann_hote = round(as.numeric(kpi_world$vol_n_ann) / as.numeric(kpi_world$vol_n_hotes), 2))
```

Le panel Inside Airbnb de juin 2026 retient `r aa$n_total_km` annonces actives sur `r aa$n_villes` villes mondiales — `r aa$n_villes_eur` en Europe (`r aa$v_eur_pct` % de l'offre du panel), le reste sur les Amériques, l'Asie-Pacifique et Le Cap. Les volumes se concentrent sur quelques métropoles : Londres approche 70 000 annonces et Paris près de 60 000, quand le bas du panel — Genève et Bergame — reste sous 2 000 annonces. La carte rend lisible cette double densité : un arc atlantique et méditerranéen saturé en Europe, des côtes nord-américaines bien pourvues, une présence asiatique plus diffuse où la régulation a tôt restreint l'informel.

La répartition continentale reflète à la fois les choix de couverture Inside Airbnb et la profondeur des marchés locaux. L'**Europe Sud-Est** (Florence, Lisbonne, Athènes, Barcelone, Naples) totalise `r aa$v_volume_eurSE` annonces — le plus gros volume cumulé du panel. L'**Europe Ouest-Nord** suit avec `r aa$v_volume_eurON` annonces, portée par Londres et Paris. L'**Amérique du Nord** rassemble `r aa$v_volume_amN` annonces (New York, Los Angeles, Toronto, métropoles US secondaires), tandis que l'**Asie** ne pèse que `r aa$v_volume_asia` annonces malgré ses mégalopoles — héritage d'une régulation précoce sur l'informel touristique.

::: {.panel-tabset}

### Graphique par continent

```{r}
#| label: srpt01-plt-cd-smult-v2
#| fig-width: 9
#| fig-height: 2.2
#| cache: false

# plot_cd_bars_agg : TOTAL continental (somme annonces, somme hôtes), ratio = somme/somme.
# Format aligné sur la databar de la synthèse (260820) : palette CD_COLS_SYNTH, alpha, pas de
# grille verticale, évolution 25→26 sous chaque valeur, réf « monde » pointillée sur le ratio
# (les 2 totaux n'ont pas de moyenne mondiale qui ait un sens).
plot_cd_bars_agg(c("vol_n_ann", "vol_n_hotes", "str_ratio_ann_hote"),
                 ncol_wrap = 3,
                 palette = CD_COLS_SYNTH,
                 evol = c("vol_n_ann_vevol_2526", "vol_n_hotes_vevol_2526",
                          "str_ratio_ann_hote_vevol_2526"),
                 world_ref = c(vol_n_ann = NA, vol_n_hotes = NA,
                               str_ratio_ann_hote = as.numeric(kpi_world$str_ratio_ann_hote)),
                 strip_labels = c("Annonces actives", "Hôtes uniques", "Annonces par hôte"),
                 evol_below = TRUE, bar_width = 0.55, grid_x = FALSE, alpha = 0.82,
                 strip_size = 10.5, lab_size = 2.8, dec = c(0, 0, 1))
```

<div class="figure-source">Source : Inside Airbnb, juin 2026 · Total par groupe continental (annonces, hôtes) · Ratio = annonces / hôtes · Évolution 2025→2026 : <span style='color:#7a3b47;font-weight:600'>bordeaux = hausse</span>, <span style='color:#26506f;font-weight:600'>bleu = baisse</span> · Afrique exclue (n &lt; 2 villes)</div>

### Tableau par continent

```{r}
#| label: srpt01-gt-cd-lignezsc
#| cache: false

# P1 conserve les lignes contexte (Nb villes / Nb pays) — composition du panel posée une fois.
# Les autres parties (P2+) utilisent make_cd_panel_agg (sans contexte) pour éviter le doublon.
srpt01_panel <- make_cd_panel_with_ctx(c("vol_n_ann", "vol_n_hotes", "str_ratio_ann_hote"))
gt_cd_panel_zscore(srpt01_panel,
                    title = "Volumes par groupe continental",
                    skip_rows = 1:2)
log_table_auto("srpt01_gt_cd_lignezsc", srpt01_panel)
```

<div class="figure-source">Source : Inside Airbnb, juin 2026 · Afrique masquée (n &lt; 2 villes) · Lignes Nb villes / Nb pays exclues de la coloration z-score.</div>

### Tableau détaillé par ville

```{r}
#| label: srpt01-rt-2h-fill
#| cache: false

rt_table(
  srpt01_d,
  cols = list(
    lib                = rt_col_lib(srpt01_d, "lib", label = "Ville",
                                     indent = FALSE, mw = 150),
    continent          = rt_col_tag("Cont.", w = 80),
    country_code       = rt_col_tag("Pays", w = 50),
    vol_n_ann          = rt_col_level(srpt01_d, "vol_n_ann",
                                       label = "Annonces actives", unit = "",
                                       bw = "fill", bh = 16, mw = 160,
                                       light = TRUE),
    vol_n_hotes        = rt_col_level(srpt01_d, "vol_n_hotes",
                                       label = "Hôtes uniques", unit = "",
                                       bw = "fill", bh = 16, mw = 160,
                                       light = TRUE),
    str_ratio_ann_hote = rt_col_level(srpt01_d, "str_ratio_ann_hote",
                                       label = "Ann. / hôte", unit = "",
                                       bw = "fill", bh = 16, mw = 160)
  ),
  sticky_cols = 1,
  searchable = FALSE,
  height = 400,
  full_width = TRUE,
  footnote = "Inside Airbnb, juin 2026 · 76 villes · barres élastiques bw='fill' · volumes en gris (light), ratio coloré"
)
```

:::

::: {.float-section}

::: {.graph-droite-65}

```{r}
#| label: srpt01-rt-2h-fill-topbot
#| cache: false

srpt01_topbot <- kpi |> dplyr::select(city_fr, cd, country_code,
  vol_n_ann, vol_n_ann_vevol_2526, vol_n_hotes, vol_n_hotes_vevol_2526)
rt_topbot_ville(
  srpt01_topbot,
  vars = c("vol_n_ann", "vol_n_ann_vevol_2526", "vol_n_hotes", "vol_n_hotes_vevol_2526"),
  sort_col = "vol_n_ann",
  title = "Volumes et dynamique par ville — les 8 plus gros et 8 plus petits marchés du panel",
  digits = c(0, 1, 0, 1),
  group_pairs = TRUE, footer2 = TRUE, agg_row = kpi_world,
  footnote = "Pastille = sous-continent · volumes en gris, évolution 2025→2026 en bordeaux (hausse) / bleu (baisse) · footer : médiane des villes puis Monde total (agrégat pondéré)."
)
```

:::

Les 8 premières villes par volume — **Londres**, **Paris**, **Rio de Janeiro**, **Rome**, **Tokyo** en tête — concentrent une part majeure des annonces du panel. À l'autre extrême, **Genève** et **Bergame** ferment le classement sous 2 000 annonces — des marchés où Airbnb existe sans peser.

Le ratio annonces par hôte hiérarchise différemment : il atteint son maximum dans les marchés à forte concentration (Hong Kong, Singapour, Lisbonne) et reste près de 1 dans les marchés de particuliers (Copenhague, Oslo). Ce ratio préfigure la dimension de professionnalisation traitée en Partie 3.

:::
